---
title: "R语言与深度学习（下）"
author: "小天使格礼"
output:
  html_document:
    toc: true
    toc_float: true
    toc_depth: 3
    anchor_sections: true
---

在Rstudio中安装本节课所有需要的包，运行以下指令：

```{r, eval=FALSE}
install.packages(c(
  "keras", "tensorflow", "torch", 
  "reticulate", "lime", "shap",
  "ggplot2", "dplyr", "tidyr",
  "plumber", "jsonlite"
))

# 安装Python依赖（需要先安装Python）
reticulate::py_install(c(
  "transformers", "torch", "dgl", 
  "torch-geometric", "lime", "shap"
), pip = TRUE)
```

```{r setup, include=FALSE}
knitr::opts_chunk$set(echo = TRUE)

library(keras)
library(tensorflow)
library(torch)
library(reticulate)
library(lime)
library(ggplot2)
library(dplyr)
library(tidyr)
library(plumber)
library(jsonlite)
```

# 目录

| 章节 | 主题 | 核心内容 |
|:----:|:----:|:--------:|
| [第九章](#第九章注意力机制与transformer) | 注意力机制与Transformer | 自注意力、多头注意力、位置编码 |
| [第十章](#第十章图神经网络gnn) | 图神经网络（GNN） | GCN、GAT、生物网络应用 |
| [第十一章](#第十一章深度学习在生物信息学中的应用) | 深度学习在生物信息学中的应用 | RNA-Seq、蛋白质分类、单细胞分析 |
| [第十二章](#第十二章pytorch-for-rtorch包进阶) | PyTorch for R（torch包）进阶 | 张量操作、自定义模块、训练循环 |
| [第十三章](#第十三章模型优化与超参数调优) | 模型优化与超参数调优 | 超参数搜索、学习率调优、分布式训练 |
| [第十四章](#第十四章可解释性与模型调试) | 可解释性与模型调试 | Grad-CAM、SHAP、LIME、TensorBoard |
| [第十五章](#第十五章生产环境部署) | 生产环境部署 | TensorFlow Serving、Plumber API、Shiny集成 |

---

# 第九章：注意力机制与Transformer {#第九章注意力机制与transformer}

注意力机制是深度学习领域最重要的突破之一，它让模型能够"关注"输入的不同部分，从而更好地捕捉数据中的关键信息。Transformer架构完全基于注意力机制，彻底改变了自然语言处理和生物信息学领域。

## 9.1 注意力机制基本思想 {#91-注意力机制基本思想}

### 核心概念

注意力机制的核心思想来自人类的视觉注意力——我们不会同时关注整个场景，而是将注意力集中在特定的部分。在深度学习中，注意力机制让模型能够动态地、有选择地关注输入的不同部分。

**查询-键-值（Query-Key-Value）框架**：

注意力机制将输入映射为三个向量：

1. **查询（Query, Q）**：当前需要关注的目标
2. **键（Key, K）**：用于与查询匹配的索引
3. **值（Value, V）**：实际需要提取的信息

### 数学基础

**注意力得分计算公式**：

$$\text{Attention}(Q, K, V) = \text{softmax}\left(\frac{QK^T}{\sqrt{d_k}}\right)V$$

**参数说明**：
- $Q$：查询矩阵，维度为 $n \times d_k$
- $K$：键矩阵，维度为 $m \times d_k$
- $V$：值矩阵，维度为 $m \times d_v$
- $d_k$：键向量的维度
- $\sqrt{d_k}$：缩放因子，防止点积过大导致softmax梯度消失

**计算步骤**：

1. 计算查询与所有键的相似度（点积）
2. 除以缩放因子 $\sqrt{d_k}$
3. 通过softmax归一化得到注意力权重
4. 用注意力权重对值进行加权求和

```{r}
# 注意力机制的基本实现
# 定义一个简单的注意力函数

attention_basic <- function(Q, K, V) {
  # Q: 查询矩阵 [batch_size, seq_len_q, d_k]
  # K: 键矩阵 [batch_size, seq_len_k, d_k]
  # V: 值矩阵 [batch_size, seq_len_v, d_v]
  
  # 获取键向量维度
  d_k <- ncol(K)
  
  # 计算注意力得分：Q与K的点积
  scores <- Q %*% t(K) / sqrt(d_k)
  
  # 使用softmax归一化
  attention_weights <- exp(scores) / sum(exp(scores))
  
  # 加权求和得到输出
  output <- attention_weights %*% V
  
  return(list(
    output = output,
    attention_weights = attention_weights
  ))
}

# 示例：简单的注意力计算
set.seed(42)
Q <- matrix(rnorm(4), nrow = 2, ncol = 2)  # 2个查询
K <- matrix(rnorm(12), nrow = 6, ncol = 2)  # 6个键
V <- matrix(rnorm(18), nrow = 6, ncol = 3)  # 6个值

result <- attention_basic(Q[1, , drop = FALSE], K, V)
cat("注意力权重（第一个查询）：\n")
print(round(result$attention_weights, 4))
cat("\n输出向量：\n")
print(round(result$output, 4))
```

### 意义与使用场景

**核心意义**：注意力机制让模型能够动态地、有选择地关注输入的不同部分，解决了传统序列模型（如RNN）难以捕捉长距离依赖的问题。

**举例**：在蛋白质序列分析中，预测某个氨基酸残基的功能重要性

**为什么这种数据适合用注意力机制？**

首先，蛋白质序列中残基之间的相互作用往往跨越较长的序列距离，传统的滑动窗口方法难以捕捉这种长程依赖。其次，不同残基对目标残基的影响程度不同，需要动态权重而非固定权重。这种"序列数据+长程依赖+动态重要性"的特点，正是注意力机制的典型适用场景。

**研究目的是什么？**

1. 识别关键残基：找出对蛋白质功能最重要的氨基酸位置。
2. 捕捉残基间相互作用：理解哪些残基之间存在功能关联。
3. 预测功能位点：预测磷酸化位点、结合位点等功能重要位置。

**可能得到什么样的结果？**

注意力权重矩阵可以揭示残基间的相互作用模式。例如，位置10的残基可能高度关注位置45和位置78的残基（权重分别为0.35和0.28），暗示这三个位置在空间上可能形成功能结构域。可视化注意力矩阵可以呈现蛋白质的"相互作用图谱"。

**需要注意什么？**

注意力权重并不总是等同于生物学意义上的相互作用。模型可能学习到的是统计相关性而非因果关系。此外，注意力机制的计算复杂度为 $O(n^2)$，对于超长序列（如全基因组）需要使用稀疏注意力或线性注意力变体。

---

## 9.2 自注意力（Self-Attention）计算 {#92-自注意力self-attention计算}

### 核心概念

自注意力是注意力机制的特殊形式，其中查询、键、值都来自同一个输入序列。这让序列中的每个位置都能直接关注序列中的所有其他位置，从而捕捉序列内部的依赖关系。

### 数学基础

**自注意力计算公式**：

$$\text{SelfAttention}(X) = \text{Attention}(XW_Q, XW_K, XW_V)$$

**参数说明**：
- $X$：输入序列的嵌入矩阵，维度为 $n \times d_{model}$
- $W_Q, W_K, W_V$：可学习的投影矩阵
- $n$：序列长度
- $d_{model}$：模型维度

```{r}
# 自注意力层的实现
self_attention_layer <- function(input_dim, key_dim, value_dim) {
  # 初始化投影矩阵
  W_q <- matrix(rnorm(input_dim * key_dim, sd = 0.1), nrow = input_dim)
  W_k <- matrix(rnorm(input_dim * key_dim, sd = 0.1), nrow = input_dim)
  W_v <- matrix(rnorm(input_dim * value_dim, sd = 0.1), nrow = input_dim)
  
  # 前向传播函数
  forward <- function(X) {
    # X: [seq_len, input_dim]
    
    # 投影得到Q, K, V
    Q <- X %*% W_q  # [seq_len, key_dim]
    K <- X %*% W_k  # [seq_len, key_dim]
    V <- X %*% W_v  # [seq_len, value_dim]
    
    # 计算注意力
    d_k <- key_dim
    scores <- Q %*% t(K) / sqrt(d_k)
    
    # Softmax（对每行）
    attention_weights <- t(apply(scores, 1, function(row) {
      exp_row <- exp(row - max(row))  # 数值稳定性
      exp_row / sum(exp_row)
    }))
    
    # 加权求和
    output <- attention_weights %*% V
    
    return(list(
      output = output,
      attention_weights = attention_weights,
      Q = Q, K = K, V = V
    ))
  }
  
  return(list(forward = forward))
}

# 示例：蛋白质序列的自注意力
set.seed(42)
seq_len <- 8   # 序列长度（8个氨基酸）
input_dim <- 64  # 每个氨基酸的嵌入维度

# 模拟蛋白质序列嵌入
X <- matrix(rnorm(seq_len * input_dim), nrow = seq_len)

# 创建自注意力层
self_attn <- self_attention_layer(input_dim, key_dim = 32, value_dim = 64)

# 前向传播
result <- self_attn$forward(X)

cat("输入序列形状：", dim(X), "\n")
cat("输出序列形状：", dim(result$output), "\n")
cat("注意力权重矩阵形状：", dim(result$attention_weights), "\n")
```

### 可视化注意力权重

```{r}
# 可视化自注意力权重矩阵
visualize_attention <- function(attention_weights, labels = NULL) {
  # 转换为数据框
  n <- nrow(attention_weights)
  df <- expand.grid(
    from = 1:n,
    to = 1:n
  )
  df$weight <- as.vector(t(attention_weights))
  
  # 创建热图
  p <- ggplot2::ggplot(df, ggplot2::aes(x = to, y = from, fill = weight)) +
    ggplot2::geom_tile() +
    ggplot2::scale_fill_gradient2(
      low = "white", 
      mid = "yellow", 
      high = "red",
      midpoint = 0.5
    ) +
    ggplot2::scale_x_continuous(breaks = 1:n) +
    ggplot2::scale_y_continuous(breaks = 1:n) +
    ggplot2::labs(
      title = "自注意力权重矩阵",
      x = "Key位置",
      y = "Query位置",
      fill = "权重"
    ) +
    ggplot2::theme_minimal() +
    ggplot2::theme(
      plot.title = ggplot2::element_text(hjust = 0.5, size = 14),
      axis.text = ggplot2::element_text(size = 10)
    )
  
  return(p)
}

# 可视化
visualize_attention(result$attention_weights)
```

---

## 9.3 Transformer架构概览 {#93-transformer架构概览}

### 核心概念

Transformer是完全基于注意力机制的序列到序列模型，由编码器（Encoder）和解码器（Decoder）两部分组成。它抛弃了传统的循环结构，通过自注意力机制并行处理序列中的所有位置。

### 架构组成

**编码器（Encoder）**：

编码器由 $N$ 个相同的层堆叠而成，每层包含两个子层：

1. **多头自注意力层（Multi-Head Self-Attention）**：捕捉序列内部的依赖关系
2. **前馈神经网络（Feed-Forward Network）**：对每个位置独立进行非线性变换

每个子层都使用残差连接（Residual Connection）和层归一化（Layer Normalization）。

**解码器（Decoder）**：

解码器也由 $N$ 个相同的层堆叠而成，每层包含三个子层：

1. **带掩码的多头自注意力层**：防止解码器看到未来的信息
2. **编码器-解码器注意力层**：让解码器关注编码器的输出
3. **前馈神经网络**：非线性变换

```{r}
# Transformer编码器层的简化实现
transformer_encoder_layer <- function(d_model, num_heads, d_ff, dropout_rate = 0.1) {
  # d_model: 模型维度
  # num_heads: 注意力头数
  # d_ff: 前馈网络隐藏层维度
  
  # 初始化参数
  d_k <- d_model / num_heads  # 每个头的维度
  
  # 多头注意力的投影矩阵
  W_q <- list()
  W_k <- list()
  W_v <- list()
  W_o <- matrix(rnorm(d_model * d_model, sd = 0.1), nrow = d_model)
  
  for (i in 1:num_heads) {
    W_q[[i]] <- matrix(rnorm(d_model * d_k, sd = 0.1), nrow = d_model)
    W_k[[i]] <- matrix(rnorm(d_model * d_k, sd = 0.1), nrow = d_model)
    W_v[[i]] <- matrix(rnorm(d_model * d_k, sd = 0.1), nrow = d_model)
  }
  
  # 前馈网络参数
  W_ff1 <- matrix(rnorm(d_model * d_ff, sd = 0.1), nrow = d_model)
  W_ff2 <- matrix(rnorm(d_ff * d_model, sd = 0.1), nrow = d_ff)
  b_ff1 <- rep(0, d_ff)
  b_ff2 <- rep(0, d_model)
  
  # 层归一化参数
  gamma1 <- rep(1, d_model)
  beta1 <- rep(0, d_model)
  gamma2 <- rep(1, d_model)
  beta2 <- rep(0, d_model)
  
  # 前向传播
  forward <- function(X, mask = NULL) {
    # X: [seq_len, d_model]
    seq_len <- nrow(X)
    
    # 多头自注意力
    heads <- list()
    for (i in 1:num_heads) {
      Q <- X %*% W_q[[i]]
      K <- X %*% W_k[[i]]
      V <- X %*% W_v[[i]]
      
      # 计算注意力
      scores <- Q %*% t(K) / sqrt(d_k)
      
      # 应用掩码（如果需要）
      if (!is.null(mask)) {
        scores <- scores + mask
      }
      
      # Softmax
      attn_weights <- t(apply(scores, 1, function(row) {
        exp_row <- exp(row - max(row))
        exp_row / sum(exp_row)
      }))
      
      heads[[i]] <- attn_weights %*% V
    }
    
    # 拼接所有头
    concat_heads <- do.call(cbind, heads)
    
    # 输出投影
    attn_output <- concat_heads %*% W_o
    
    # 残差连接 + 层归一化
    X_norm1 <- layer_norm(X + attn_output, gamma1, beta1)
    
    # 前馈网络
    ff_hidden <- pmax(0, X_norm1 %*% W_ff1 + matrix(b_ff1, nrow = seq_len, ncol = d_ff, byrow = TRUE))
    ff_output <- ff_hidden %*% W_ff2 + matrix(b_ff2, nrow = seq_len, ncol = d_model, byrow = TRUE)
    
    # 残差连接 + 层归一化
    output <- layer_norm(X_norm1 + ff_output, gamma2, beta2)
    
    return(output)
  }
  
  return(list(forward = forward))
}

# 层归一化函数
layer_norm <- function(X, gamma, beta, eps = 1e-6) {
  mean <- rowMeans(X)
  var <- apply(X, 1, var)
  X_norm <- (X - mean) / sqrt(var + eps)
  return(X_norm * gamma + beta)
}

# 示例
set.seed(42)
d_model <- 64
seq_len <- 10

X <- matrix(rnorm(seq_len * d_model), nrow = seq_len)
encoder_layer <- transformer_encoder_layer(d_model, num_heads = 4, d_ff = 256)

output <- encoder_layer$forward(X)
cat("输入形状：", dim(X), "\n")
cat("输出形状：", dim(output), "\n")
```

---

## 9.4 多头注意力（Multi-Head Attention） {#94-多头注意力multi-head-attention}

### 核心概念

多头注意力让模型能够同时关注不同位置的不同表示子空间。每个"头"学习不同的注意力模式，然后将它们合并，从而捕捉更丰富的信息。

### 数学基础

**多头注意力计算公式**：

$$\text{MultiHead}(Q, K, V) = \text{Concat}(\text{head}_1, ..., \text{head}_h)W^O$$

其中：
$$\text{head}_i = \text{Attention}(QW_i^Q, KW_i^K, VW_i^V)$$

**参数说明**：
- $h$：注意力头的数量
- $W_i^Q, W_i^K, W_i^V$：第 $i$ 个头的投影矩阵
- $W^O$：输出投影矩阵

```{r}
# 多头注意力的完整实现
multi_head_attention <- function(d_model, num_heads) {
  # 检查d_model是否能被num_heads整除
  if (d_model %% num_heads != 0) {
    stop("d_model必须能被num_heads整除")
  }
  
  d_k <- d_model / num_heads
  
  # 初始化投影矩阵
  W_q <- matrix(rnorm(d_model * d_model, sd = 0.02), nrow = d_model)
  W_k <- matrix(rnorm(d_model * d_model, sd = 0.02), nrow = d_model)
  W_v <- matrix(rnorm(d_model * d_model, sd = 0.02), nrow = d_model)
  W_o <- matrix(rnorm(d_model * d_model, sd = 0.02), nrow = d_model)
  
  forward <- function(Q, K, V, mask = NULL) {
    batch_size <- 1  # 简化实现
    seq_len_q <- nrow(Q)
    seq_len_k <- nrow(K)
    
    # 线性投影
    Q_proj <- Q %*% W_q  # [seq_len_q, d_model]
    K_proj <- K %*% W_k  # [seq_len_k, d_model]
    V_proj <- V %*% W_v  # [seq_len_k, d_model]
    
    # 分割为多头
    Q_heads <- split_heads(Q_proj, num_heads, d_k)
    K_heads <- split_heads(K_proj, num_heads, d_k)
    V_heads <- split_heads(V_proj, num_heads, d_k)
    
    # 计算每个头的注意力
    head_outputs <- list()
    attention_weights_all <- list()
    
    for (i in 1:num_heads) {
      scores <- Q_heads[[i]] %*% t(K_heads[[i]]) / sqrt(d_k)
      
      if (!is.null(mask)) {
        scores <- scores + mask
      }
      
      attn_weights <- t(apply(scores, 1, function(row) {
        exp_row <- exp(row - max(row))
        exp_row / sum(exp_row)
      }))
      
      head_outputs[[i]] <- attn_weights %*% V_heads[[i]]
      attention_weights_all[[i]] <- attn_weights
    }
    
    # 拼接所有头
    concat <- do.call(cbind, head_outputs)
    
    # 输出投影
    output <- concat %*% W_o
    
    return(list(
      output = output,
      attention_weights = attention_weights_all
    ))
  }
  
  return(list(forward = forward))
}

# 辅助函数：分割多头
split_heads <- function(X, num_heads, d_k) {
  # X: [seq_len, d_model]
  seq_len <- nrow(X)
  
  heads <- list()
  for (i in 1:num_heads) {
    start_col <- (i - 1) * d_k + 1
    end_col <- i * d_k
    heads[[i]] <- X[, start_col:end_col]
  }
  
  return(heads)
}

# 示例
set.seed(42)
d_model <- 64
num_heads <- 4
seq_len <- 8

X <- matrix(rnorm(seq_len * d_model), nrow = seq_len)
mha <- multi_head_attention(d_model, num_heads)

result <- mha$forward(X, X, X)

cat("输入形状：", dim(X), "\n")
cat("输出形状：", dim(result$output), "\n")
cat("注意力头数量：", length(result$attention_weights), "\n")
cat("每个头的权重矩阵形状：", dim(result$attention_weights[[1]]), "\n")
```

### 可视化多头注意力

```{r}
# 可视化多个注意力头
visualize_multihead_attention <- function(attention_weights_list) {
  num_heads <- length(attention_weights_list)
  
  # 创建多面板图
  plots <- list()
  
  for (i in 1:num_heads) {
    n <- nrow(attention_weights_list[[i]])
    df <- expand.grid(from = 1:n, to = 1:n)
    df$weight <- as.vector(t(attention_weights_list[[i]]))
    
    p <- ggplot2::ggplot(df, ggplot2::aes(x = to, y = from, fill = weight)) +
      ggplot2::geom_tile() +
      ggplot2::scale_fill_gradient2(
        low = "white", mid = "yellow", high = "red",
        midpoint = 0.5
      ) +
      ggplot2::labs(title = paste("Head", i)) +
      ggplot2::theme_minimal() +
      ggplot2::theme(
        plot.title = ggplot2::element_text(hjust = 0.5),
        axis.text = ggplot2::element_text(size = 8),
        legend.position = "none"
      )
    
    plots[[i]] <- p
  }
  
  # 使用patchwork或gridExtra组合
  # 这里简化为显示第一个头
  return(plots[[1]])
}

visualize_multihead_attention(result$attention_weights)
```

---

## 9.5 位置编码（Positional Encoding） {#95-位置编码positional-encoding}

### 核心概念

由于Transformer没有循环结构，它本身无法感知序列中元素的位置信息。位置编码通过为每个位置添加一个独特的向量来解决这个问题，让模型能够区分不同位置的元素。

### 数学基础

**正弦位置编码公式**：

$$PE_{(pos, 2i)} = \sin\left(\frac{pos}{10000^{2i/d_{model}}}\right)$$

$$PE_{(pos, 2i+1)} = \cos\left(\frac{pos}{10000^{2i/d_{model}}}\right)$$

**参数说明**：
- $pos$：位置索引
- $i$：维度索引
- $d_{model}$：模型维度

这种编码方式的优势是模型可以学习到相对位置信息，因为对于任意固定偏移量 $k$，$PE_{pos+k}$ 可以表示为 $PE_{pos}$ 的线性函数。

```{r}
# 位置编码的实现
positional_encoding <- function(max_len, d_model) {
  # max_len: 最大序列长度
  # d_model: 模型维度
  
  # 创建位置索引矩阵
  position <- 0:(max_len - 1)
  
  # 创建维度索引
  div_term <- exp(log(10000) * (0:(d_model / 2 - 1)) * 2 / d_model)
  
  # 初始化位置编码矩阵
  pe <- matrix(0, nrow = max_len, ncol = d_model)
  
  # 计算正弦和余弦值
  for (pos in 1:max_len) {
    for (i in 1:(d_model / 2)) {
      pe[pos, 2 * i - 1] <- sin((pos - 1) / div_term[i])
      if (2 * i <= d_model) {
        pe[pos, 2 * i] <- cos((pos - 1) / div_term[i])
      }
    }
  }
  
  return(pe)
}

# 示例
max_len <- 50
d_model <- 64

pe <- positional_encoding(max_len, d_model)

cat("位置编码矩阵形状：", dim(pe), "\n")
cat("前5个位置的前8维编码：\n")
print(round(pe[1:5, 1:8], 4))
```

### 可视化位置编码

```{r}
# 可视化位置编码
visualize_positional_encoding <- function(pe) {
  max_len <- nrow(pe)
  d_model <- ncol(pe)
  
  # 选择前16维进行可视化
  pe_subset <- pe[, 1:min(16, d_model)]
  
  df <- as.data.frame(pe_subset)
  df$position <- 1:max_len
  
  # 转换为长格式
  df_long <- tidyr::pivot_longer(
    df, 
    cols = -position, 
    names_to = "dimension", 
    values_to = "value"
  )
  
  ggplot2::ggplot(df_long, ggplot2::aes(x = position, y = value, color = dimension)) +
    ggplot2::geom_line(alpha = 0.7) +
    ggplot2::labs(
      title = "位置编码可视化",
      x = "位置",
      y = "编码值",
      color = "维度"
    ) +
    ggplot2::theme_minimal() +
    ggplot2::theme(
      plot.title = ggplot2::element_text(hjust = 0.5, size = 14),
      legend.position = "right"
    )
}

visualize_positional_encoding(pe)
```

---

## 9.6 在R中使用Keras实现Transformer层 {#96-在r中使用keras实现transformer层}

### 使用Keras构建Transformer

Keras提供了高级API来构建Transformer模型。我们可以使用内置的层或自定义实现。

```{r, eval=FALSE}
# 使用Keras构建Transformer编码器
library(keras)

# 定义Transformer编码器层
create_transformer_encoder <- function(d_model, num_heads, d_ff, dropout_rate = 0.1) {
  # 输入层
  inputs <- layer_input(shape = list(NULL, d_model))
  
  # 多头自注意力
  attention_output <- inputs %>%
    layer_multi_head_attention(
      num_heads = num_heads,
      key_dim = d_model / num_heads,
      dropout = dropout_rate
    )
  
  # 残差连接 + 层归一化
  attention_output <- layer_add()(list(inputs, attention_output))
  attention_output <- layer_layer_normalization()(attention_output)
  
  # 前馈网络
  ffn_output <- attention_output %>%
    layer_dense(units = d_ff, activation = "relu") %>%
    layer_dropout(rate = dropout_rate) %>%
    layer_dense(units = d_model) %>%
    layer_dropout(rate = dropout_rate)
  
  # 残差连接 + 层归一化
  outputs <- layer_add()(list(attention_output, ffn_output))
  outputs <- layer_layer_normalization()(outputs)
  
  return(keras_model(inputs = inputs, outputs = outputs))
}

# 创建完整的Transformer模型
create_transformer_model <- function(
  vocab_size, 
  max_len, 
  d_model = 64, 
  num_heads = 4, 
  d_ff = 256,
  num_layers = 2,
  num_classes = 2
) {
  # 输入层
  inputs <- layer_input(shape = list(NULL), dtype = "int32")
  
  # 词嵌入 + 位置编码
  embedding <- inputs %>%
    layer_embedding(input_dim = vocab_size, output_dim = d_model)
  
  # 位置编码（使用自定义层）
  positions <- tf$range(start = 0, limit = tf$shape(inputs)[2], delta = 1)
  position_embedding <- layer_embedding(
    input_dim = max_len, 
    output_dim = d_model
  )(positions)
  
  x <- embedding + position_embedding
  
  # 堆叠Transformer编码器层
  for (i in 1:num_layers) {
    encoder_layer <- create_transformer_encoder(d_model, num_heads, d_ff)
    x <- encoder_layer(x)
  }
  
  # 全局平均池化
  x <- layer_global_average_pooling_1d()(x)
  
  # 分类头
  outputs <- x %>%
    layer_dense(units = 64, activation = "relu") %>%
    layer_dropout(rate = 0.1) %>%
    layer_dense(units = num_classes, activation = "softmax")
  
  return(keras_model(inputs = inputs, outputs = outputs))
}

# 创建模型示例
model <- create_transformer_model(
  vocab_size = 10000,
  max_len = 128,
  d_model = 64,
  num_heads = 4,
  d_ff = 256,
  num_layers = 2,
  num_classes = 2
)

# 查看模型结构
summary(model)
```

### 使用torch包实现Transformer

```{r, eval=FALSE}
# 使用torch包实现Transformer
library(torch)

# 定义Transformer编码器模块
TransformerEncoderBlock <- torch::nn_module(
  "TransformerEncoderBlock",
  initialize = function(d_model, num_heads, d_ff, dropout = 0.1) {
    self$attention <- torch::nn_multihead_attention(
      embed_dim = d_model,
      num_heads = num_heads,
      dropout = dropout,
      batch_first = TRUE
    )
    
    self$norm1 <- torch::nn_layer_norm(d_model)
    self$norm2 <- torch::nn_layer_norm(d_model)
    
    self$ffn <- torch::nn_sequential(
      torch::nn_linear(d_model, d_ff),
      torch::nn_relu(),
      torch::nn_dropout(dropout),
      torch::nn_linear(d_ff, d_model),
      torch::nn_dropout(dropout)
    )
    
    self$dropout <- torch::nn_dropout(dropout)
  },
  
  forward = function(x, mask = NULL) {
    # 自注意力
    attn_output <- self$attention(x, x, x, attn_mask = mask)
    attn_output <- attn_output[[1]]
    
    # 残差连接 + 层归一化
    x <- self$norm1(x + self$dropout(attn_output))
    
    # 前馈网络
    ffn_output <- self$ffn(x)
    
    # 残差连接 + 层归一化
    x <- self$norm2(x + ffn_output)
    
    return(x)
  }
)

# 定义完整的Transformer模型
TransformerClassifier <- torch::nn_module(
  "TransformerClassifier",
  initialize = function(vocab_size, d_model, num_heads, d_ff, num_layers, num_classes, max_len, dropout = 0.1) {
    self$embedding <- torch::nn_embedding(vocab_size, d_model)
    self$pos_embedding <- torch::nn_embedding(max_len, d_model)
    
    self$layers <- torch::nn_module_list(lapply(
      1:num_layers,
      function(i) TransformerEncoderBlock(d_model, num_heads, d_ff, dropout)
    ))
    
    self$norm <- torch::nn_layer_norm(d_model)
    self$classifier <- torch::nn_linear(d_model, num_classes)
    self$dropout <- torch::nn_dropout(dropout)
  },
  
  forward = function(x) {
    batch_size <- x$size(1)
    seq_len <- x$size(2)
    
    # 词嵌入
    x <- self$embedding(x)
    
    # 位置编码
    positions <- torch::torch_arange(1, seq_len)$unsqueeze(1)$repeat(batch_size, 1, 1)
    pos_emb <- self$pos_embedding(positions)
    x <- x + pos_emb
    
    # Transformer层
    for (layer in self$layers) {
      x <- layer(x)
    }
    
    # 全局平均池化
    x <- torch::torch_mean(x, dim = 2)
    x <- self$norm(x)
    x <- self$dropout(x)
    
    # 分类
    x <- self$classifier(x)
    
    return(x)
  }
)

# 创建模型
model <- TransformerClassifier(
  vocab_size = 10000,
  d_model = 64,
  num_heads = 4,
  d_ff = 256,
  num_layers = 2,
  num_classes = 2,
  max_len = 128
)

# 打印模型结构
print(model)
```

---

## 9.7 预训练Transformer模型的R接口 {#97-预训练transformer模型的r接口}

### 使用Hugging Face Transformers

通过reticulate包，我们可以在R中使用Hugging Face的预训练Transformer模型。

```{r, eval=FALSE}
# 加载Python模块
library(reticulate)

# 导入transformers库
transformers <- import("transformers")
torch <- import("torch")

# 加载预训练的BERT模型
load_bert_model <- function(model_name = "bert-base-uncased") {
  # 加载tokenizer
  tokenizer <- transformers$BertTokenizer$from_pretrained(model_name)
  
  # 加载模型
  model <- transformers$BertModel$from_pretrained(model_name)
  
  return(list(tokenizer = tokenizer, model = model))
}

# 使用BERT进行文本编码
bert_encode <- function(texts, tokenizer, model, max_length = 128) {
  # 编码文本
  encoded <- tokenizer(
    texts,
    padding = TRUE,
    truncation = TRUE,
    max_length = max_length,
    return_tensors = "pt"
  )
  
  # 获取BERT输出
  with(torch$no_grad(), {
    outputs <- model(
      input_ids = encoded$input_ids,
      attention_mask = encoded$attention_mask
    )
  })
  
  # 返回最后一层隐藏状态
  return(outputs$last_hidden_state)
}

# 示例：使用BERT编码生物医学文本
bert <- load_bert_model("bert-base-uncased")

texts <- c(
  "The protein interacts with DNA",
  "Gene expression is regulated by transcription factors"
)

embeddings <- bert_encode(texts, bert$tokenizer, bert$model)
cat("BERT输出形状：", as.array(embeddings$shape), "\n")
```

### 使用预训练模型进行下游任务

```{r, eval=FALSE}
# 使用预训练BERT进行序列分类
create_bert_classifier <- function(model_name = "bert-base-uncased", num_classes = 2) {
  # 加载预训练模型配置
  config <- transformers$BertConfig$from_pretrained(model_name)
  config$num_labels <- num_classes
  
  # 加载带分类头的模型
  model <- transformers$BertForSequenceClassification$from_pretrained(
    model_name,
    config = config
  )
  
  tokenizer <- transformers$BertTokenizer$from_pretrained(model_name)
  
  return(list(model = model, tokenizer = tokenizer))
}

# 微调BERT进行蛋白质功能预测
finetune_bert <- function(train_texts, train_labels, model, tokenizer, epochs = 3) {
  # 准备数据
  train_encodings <- tokenizer(
    train_texts,
    truncation = TRUE,
    padding = TRUE,
    max_length = 128,
    return_tensors = "pt"
  )
  
  # 创建数据集
  train_dataset <- torch$utils$data$TensorDataset(
    train_encodings$input_ids,
    train_encodings$attention_mask,
    torch$torch_tensor(train_labels, dtype = torch$long)
  )
  
  train_loader <- torch$utils$data$DataLoader(
    train_dataset,
    batch_size = 16,
    shuffle = TRUE
  )
  
  # 设置优化器
  optimizer <- transformers$AdamW(model$parameters(), lr = 2e-5)
  
  # 训练循环
  model$train()
  
  for (epoch in 1:epochs) {
    total_loss <- 0
    
    for (batch in iterate(train_loader)) {
      optimizer$zero_grad()
      
      outputs <- model(
        input_ids = batch[[1]],
        attention_mask = batch[[2]],
        labels = batch[[3]]
      )
      
      loss <- outputs$loss
      loss$backward()
      optimizer$step()
      
      total_loss <- total_loss + loss$item()
    }
    
    cat(sprintf("Epoch %d, Loss: %.4f\n", epoch, total_loss / length(train_loader)))
  }
  
  return(model)
}
```

---

## 9.8 Transformer在基因序列与蛋白质结构预测中的应用 {#98-transformer在基因序列与蛋白质结构预测中的应用}

### 基因序列分析

Transformer在基因序列分析中的应用包括：

1. **启动子识别**：识别DNA序列中的启动子区域
2. **剪接位点预测**：预测内含子-外显子边界
3. **变异效应预测**：预测基因变异的功能影响

```{r, eval=FALSE}
# 基因序列编码器
encode_dna_sequence <- function(sequence, k = 3) {
  # k-mer编码
  # sequence: DNA序列字符串
  # k: k-mer大小
  
  # 定义k-mer词汇表
  nucleotides <- c("A", "T", "G", "C")
  
  # 生成所有可能的k-mer
  generate_kmers <- function(k) {
    if (k == 1) return(nucleotides)
    
    prev_kmers <- generate_kmers(k - 1)
    kmers <- c()
    for (n in nucleotides) {
      kmers <- c(kmers, paste0(prev_kmers, n))
    }
    return(kmers)
  }
  
  kmers <- generate_kmers(k)
  kmer_to_id <- setNames(1:length(kmers), kmers)
  
  # 提取k-mer
  sequence <- toupper(sequence)
  kmer_ids <- c()
  
  for (i in 1:(nchar(sequence) - k + 1)) {
    kmer <- substr(sequence, i, i + k - 1)
    if (kmer %in% names(kmer_to_id)) {
      kmer_ids <- c(kmer_ids, kmer_to_id[kmer])
    }
  }
  
  return(kmer_ids)
}

# 示例
dna_seq <- "ATGCGATCGATCGATCGATCG"
kmer_ids <- encode_dna_sequence(dna_seq, k = 3)
cat("DNA序列长度：", nchar(dna_seq), "\n")
cat("k-mer ID数量：", length(kmer_ids), "\n")
cat("前10个k-mer ID：", kmer_ids[1:10], "\n")
```

### 蛋白质结构预测

```{r, eval=FALSE}
# 蛋白质序列嵌入
encode_protein_sequence <- function(sequence, max_length = 512) {
  # 20种标准氨基酸
  amino_acids <- c(
    "A", "R", "N", "D", "C", "Q", "E", "G", "H", "I",
    "L", "K", "M", "F", "P", "S", "T", "W", "Y", "V"
  )
  
  aa_to_id <- setNames(1:20, amino_acids)
  aa_to_id["X"] <- 21  # 未知氨基酸
  aa_to_id["PAD"] <- 0  # 填充
  
  # 编码序列
  sequence <- toupper(sequence)
  aa_ids <- c()
  
  for (i in 1:nchar(sequence)) {
    aa <- substr(sequence, i, i)
    if (aa %in% names(aa_to_id)) {
      aa_ids <- c(aa_ids, aa_to_id[aa])
    } else {
      aa_ids <- c(aa_ids, aa_to_id["X"])
    }
  }
  
  # 填充或截断
  if (length(aa_ids) < max_length) {
    aa_ids <- c(aa_ids, rep(aa_to_id["PAD"], max_length - length(aa_ids)))
  } else {
    aa_ids <- aa_ids[1:max_length]
  }
  
  return(aa_ids)
}

# 蛋白质二级结构预测模型
create_protein_structure_model <- function(
  vocab_size = 22,
  max_length = 512,
  d_model = 128,
  num_heads = 8,
  num_layers = 6,
  num_classes = 3  # 螺旋、折叠、卷曲
) {
  library(keras)
  
  inputs <- layer_input(shape = list(max_length), dtype = "int32")
  
  # 氨基酸嵌入
  x <- inputs %>%
    layer_embedding(input_dim = vocab_size, output_dim = d_model)
  
  # 位置编码
  positions <- tf$range(start = 0, limit = max_length, delta = 1)
  position_embedding <- layer_embedding(input_dim = max_length, output_dim = d_model)(positions)
  x <- x + position_embedding
  
  # Transformer编码器
  for (i in 1:num_layers) {
    # 多头注意力
    attn_output <- layer_multi_head_attention(
      num_heads = num_heads,
      key_dim = d_model / num_heads
    )(x, x)
    
    x <- layer_add()(list(x, attn_output))
    x <- layer_layer_normalization()(x)
    
    # 前馈网络
    ffn_output <- x %>%
      layer_dense(units = d_model * 4, activation = "relu") %>%
      layer_dense(units = d_model)
    
    x <- layer_add()(list(x, ffn_output))
    x <- layer_layer_normalization()(x)
  }
  
  # 每个位置的分类
  outputs <- x %>%
    layer_dense(units = num_classes, activation = "softmax")
  
  return(keras_model(inputs = inputs, outputs = outputs))
}
```

### 意义与使用场景

**核心意义**：Transformer架构通过自注意力机制，能够捕捉序列中任意位置之间的依赖关系，特别适合处理具有长程依赖的生物序列数据。

**举例**：预测蛋白质的功能位点（如磷酸化位点）

**为什么这种数据适合用Transformer？**

首先，蛋白质的功能位点往往由序列中多个位置的残基共同决定，这些残基可能在序列上相距很远，但在三维空间中靠近形成功能结构域。传统方法难以捕捉这种长程依赖。其次，Transformer的并行计算能力使其能够高效处理大规模蛋白质序列数据。这种"长程依赖+大规模数据+并行计算需求"的特点，正是Transformer的优势所在。

**研究目的是什么？**

1. 预测功能位点：识别可能发生磷酸化、乙酰化等修饰的氨基酸位置。
2. 理解序列-功能关系：揭示哪些序列特征决定功能位点。
3. 指导实验设计：为湿实验提供候选位点，减少实验成本。

**可能得到什么样的结果？**

模型可以输出每个位置的功能位点概率。例如，序列中位置45的丝氨酸（S）被预测为磷酸化位点的概率为0.87。注意力权重可视化可能显示该位置高度关注位置12的精氨酸（R）和位置78的赖氨酸（K），暗示这三个残基可能形成磷酸化识别基序。

**需要注意什么？**

Transformer模型需要大量标注数据进行训练。对于罕见的功能位点类型，可能需要使用迁移学习或数据增强技术。此外，模型的可解释性仍然是一个挑战，注意力权重只能提供有限的生物学洞察。

---

## 本章小结

| 概念 | 核心思想 | 应用场景 |
|:----:|:--------:|:--------:|
| 注意力机制 | 查询-键-值框架，动态权重分配 | 序列建模、特征选择 |
| 自注意力 | 同一序列内部的注意力计算 | 捕捉长程依赖 |
| 多头注意力 | 多个注意力头并行学习不同模式 | 捕捉多方面特征 |
| 位置编码 | 为序列位置添加唯一标识 | 保持位置信息 |
| Transformer | 完全基于注意力的序列模型 | NLP、生物序列分析 |
| 预训练模型 | 大规模数据预训练+微调 | 迁移学习、少样本学习 |

---

# 第十章：图神经网络（GNN） {#第十章图神经网络gnn}

图神经网络（Graph Neural Networks, GNN）是一类专门处理图结构数据的深度学习模型。在生物信息学中，许多数据天然具有图结构，如蛋白质相互作用网络、代谢网络、药物分子结构等，GNN在这些领域展现出强大的建模能力。

## 10.1 图数据表示 {#101-图数据表示}

### 核心概念

图由节点（Node）和边（Edge）组成，可以表示实体及其之间的关系。在深度学习中，图数据通常包含三种信息：

1. **节点特征（Node Features）**：每个节点的属性向量
2. **边特征（Edge Features）**：每条边的属性向量（可选）
3. **图结构**：由邻接矩阵或边列表表示

### 数学基础

**邻接矩阵（Adjacency Matrix）**：

$$A_{ij} = \begin{cases} 1 & \text{如果节点 } i \text{ 和 } j \text{ 之间有边} \\ 0 & \text{否则} \end{cases}$$

**度矩阵（Degree Matrix）**：

$$D_{ii} = \sum_j A_{ij}$$

**拉普拉斯矩阵（Laplacian Matrix）**：

$$L = D - A$$

**归一化拉普拉斯矩阵**：

$$L_{sym} = D^{-1/2}LD^{-1/2} = I - D^{-1/2}AD^{-1/2}$$

```{r}
# 图数据结构的基本实现
# 创建图对象
create_graph <- function(num_nodes, node_features = NULL, edge_list = NULL, edge_features = NULL) {
  # num_nodes: 节点数量
  # node_features: 节点特征矩阵 [num_nodes, feature_dim]
  # edge_list: 边列表，每行是一条边 [num_edges, 2]
  # edge_features: 边特征矩阵 [num_edges, edge_dim]
  
  graph <- list(
    num_nodes = num_nodes,
    node_features = node_features,
    edge_list = edge_list,
    edge_features = edge_features
  )
  
  # 计算邻接矩阵
  if (!is.null(edge_list)) {
    adj_matrix <- matrix(0, nrow = num_nodes, ncol = num_nodes)
    for (i in 1:nrow(edge_list)) {
      src <- edge_list[i, 1]
      dst <- edge_list[i, 2]
      adj_matrix[src, dst] <- 1
      adj_matrix[dst, src] <- 1  # 无向图
    }
    graph$adj_matrix <- adj_matrix
  }
  
  return(graph)
}

# 计算图的统计特性
graph_statistics <- function(graph) {
  adj <- graph$adj_matrix
  
  # 度向量
  degrees <- rowSums(adj)
  
  # 平均度
  avg_degree <- mean(degrees)
  
  # 图密度
  num_edges <- sum(adj) / 2
  max_edges <- graph$num_nodes * (graph$num_nodes - 1) / 2
  density <- num_edges / max_edges
  
  # 聚类系数（简化计算）
  clustering_coef <- mean(sapply(1:graph$num_nodes, function(i) {
    neighbors <- which(adj[i, ] == 1)
    if (length(neighbors) < 2) return(0)
    
    neighbor_edges <- sum(adj[neighbors, neighbors]) / 2
    possible_edges <- length(neighbors) * (length(neighbors) - 1) / 2
    return(neighbor_edges / possible_edges)
  }))
  
  return(list(
    num_nodes = graph$num_nodes,
    num_edges = num_edges,
    avg_degree = avg_degree,
    density = density,
    clustering_coef = clustering_coef,
    degrees = degrees
  ))
}

# 示例：创建蛋白质相互作用网络
set.seed(42)
num_proteins <- 10

# 随机生成边
edge_list <- matrix(c(
  1, 2, 1, 3, 2, 3, 2, 4, 3, 5,
  4, 5, 4, 6, 5, 6, 6, 7, 7, 8,
  8, 9, 8, 10, 9, 10
), ncol = 2, byrow = TRUE)

# 节点特征（模拟蛋白质属性）
node_features <- matrix(rnorm(num_proteins * 16), nrow = num_proteins)

# 创建图
ppi_graph <- create_graph(
  num_nodes = num_proteins,
  node_features = node_features,
  edge_list = edge_list
)

# 计算统计特性
stats <- graph_statistics(ppi_graph)
cat("节点数量：", stats$num_nodes, "\n")
cat("边数量：", stats$num_edges, "\n")
cat("平均度：", round(stats$avg_degree, 2), "\n")
cat("图密度：", round(stats$density, 3), "\n")
cat("聚类系数：", round(stats$clustering_coef, 3), "\n")
```

### 可视化图结构

```{r}
# 简单的图可视化
visualize_graph <- function(graph, node_labels = NULL) {
  # 使用igraph包进行可视化
  if (!requireNamespace("igraph", quietly = TRUE)) {
    cat("请安装igraph包：install.packages('igraph')\n")
    return(NULL)
  }
  
  library(igraph)
  
  # 创建igraph对象
  g <- igraph::graph_from_adjacency_matrix(
    graph$adj_matrix, 
    mode = "undirected"
  )
  
  # 设置布局
  layout <- igraph::layout_with_fr(g)
  
  # 绘制图形
  plot(
    g, 
    layout = layout,
    vertex.label = if (!is.null(node_labels)) node_labels else 1:graph$num_nodes,
    vertex.size = 20,
    vertex.color = "lightblue",
    vertex.frame.color = "darkblue",
    edge.color = "gray",
    main = "图结构可视化"
  )
}

# 可视化蛋白质相互作用网络
visualize_graph(ppi_graph)
```

---

## 10.2 图卷积网络（GCN）基本原理 {#102-图卷积网络gcn基本原理}

### 核心概念

图卷积网络（Graph Convolutional Network, GCN）将卷积操作从规则网格（如图像）推广到不规则图结构。GCN通过聚合邻居节点的特征来更新当前节点的表示，实现信息在图上的传播。

### 数学基础

**GCN层的前向传播公式**：

$$H^{(l+1)} = \sigma\left(\tilde{D}^{-1/2}\tilde{A}\tilde{D}^{-1/2}H^{(l)}W^{(l)}\right)$$

**参数说明**：
- $\tilde{A} = A + I$：添加自环的邻接矩阵
- $\tilde{D}$：$\tilde{A}$ 的度矩阵
- $H^{(l)}$：第 $l$ 层的节点特征矩阵
- $W^{(l)}$：第 $l$ 层的可学习权重矩阵
- $\sigma$：激活函数（如ReLU）

**直观理解**：

1. 每个节点聚合其邻居的特征
2. 通过归一化处理，避免度数大的节点主导
3. 通过可学习的权重矩阵进行特征变换

```{r}
# GCN层的实现
gcn_layer <- function(in_features, out_features) {
  # 初始化权重
  W <- matrix(rnorm(in_features * out_features, sd = 0.1), nrow = in_features)
  b <- rep(0, out_features)
  
  forward <- function(X, adj, activation = "relu") {
    # X: 节点特征矩阵 [num_nodes, in_features]
    # adj: 邻接矩阵 [num_nodes, num_nodes]
    
    num_nodes <- nrow(X)
    
    # 添加自环
    adj_tilde <- adj + diag(num_nodes)
    
    # 计算度矩阵
    degree <- rowSums(adj_tilde)
    D_inv_sqrt <- diag(1 / sqrt(degree))
    
    # 归一化邻接矩阵
    adj_norm <- D_inv_sqrt %*% adj_tilde %*% D_inv_sqrt
    
    # 图卷积
    support <- X %*% W + matrix(b, nrow = num_nodes, ncol = out_features, byrow = TRUE)
    output <- adj_norm %*% support
    
    # 激活函数
    if (activation == "relu") {
      output <- pmax(output, 0)
    } else if (activation == "sigmoid") {
      output <- 1 / (1 + exp(-output))
    }
    
    return(output)
  }
  
  return(list(forward = forward, W = W, b = b))
}

# 构建多层GCN
build_gcn <- function(num_layers, in_features, hidden_features, out_features) {
  layers <- list()
  
  # 第一层
  layers[[1]] <- gcn_layer(in_features, hidden_features)
  
  # 中间层
  if (num_layers > 2) {
    for (i in 2:(num_layers - 1)) {
      layers[[i]] <- gcn_layer(hidden_features, hidden_features)
    }
  }
  
  # 输出层
  layers[[num_layers]] <- gcn_layer(hidden_features, out_features)
  
  forward <- function(X, adj) {
    h <- X
    
    # 前面的层使用ReLU
    for (i in 1:(num_layers - 1)) {
      h <- layers[[i]]$forward(h, adj, activation = "relu")
    }
    
    # 最后一层不使用激活函数（用于分类）
    h <- layers[[num_layers]]$forward(h, adj, activation = "none")
    
    return(h)
  }
  
  return(list(forward = forward, layers = layers))
}

# 示例：使用GCN进行节点分类
set.seed(42)
num_nodes <- 20
num_features <- 16
num_classes <- 3

# 创建随机图
adj <- matrix(0, nrow = num_nodes, ncol = num_nodes)
for (i in 1:(num_nodes - 1)) {
  for (j in (i + 1):num_nodes) {
    if (runif(1) < 0.3) {  # 30%的连接概率
      adj[i, j] <- 1
      adj[j, i] <- 1
    }
  }
}

# 节点特征
X <- matrix(rnorm(num_nodes * num_features), nrow = num_nodes)

# 构建GCN
gcn <- build_gcn(num_layers = 2, in_features = num_features, hidden_features = 32, out_features = num_classes)

# 前向传播
output <- gcn$forward(X, adj)

cat("输入特征形状：", dim(X), "\n")
cat("输出特征形状：", dim(output), "\n")
cat("每个节点的类别预测：\n")
print(apply(output, 1, which.max))
```

---

## 10.3 图注意力网络（GAT） {#103-图注意力网络gat}

### 核心概念

图注意力网络（Graph Attention Network, GAT）将注意力机制引入图神经网络，让模型能够学习邻居节点的重要性权重，而不是像GCN那样使用固定的归一化权重。

### 数学基础

**注意力系数计算**：

$$e_{ij} = a(Wh_i, Wh_j)$$

$$\alpha_{ij} = \frac{\exp(e_{ij})}{\sum_{k \in \mathcal{N}_i}\exp(e_{ik})}$$

**特征聚合**：

$$h_i' = \sigma\left(\sum_{j \in \mathcal{N}_i}\alpha_{ij}Wh_j\right)$$

**参数说明**：
- $W$：共享的线性变换矩阵
- $a$：注意力机制函数
- $\alpha_{ij}$：节点 $j$ 对节点 $i$ 的注意力系数
- $\mathcal{N}_i$：节点 $i$ 的邻居集合

```{r}
# GAT层的实现
gat_layer <- function(in_features, out_features, num_heads = 1, concat = TRUE) {
  # in_features: 输入特征维度
  # out_features: 每个头的输出特征维度
  # num_heads: 注意力头数量
  # concat: 是否拼接多头输出
  
  # 初始化参数
  W <- matrix(rnorm(in_features * out_features * num_heads, sd = 0.1), 
              nrow = in_features, ncol = out_features * num_heads)
  a_src <- matrix(rnorm(out_features * num_heads, sd = 0.1), nrow = out_features * num_heads)
  a_dst <- matrix(rnorm(out_features * num_heads, sd = 0.1), nrow = out_features * num_heads)
  
  forward <- function(X, adj) {
    num_nodes <- nrow(X)
    
    # 线性变换
    h <- X %*% W  # [num_nodes, out_features * num_heads]
    
    # 分割多头
    heads_output <- list()
    
    for (head in 1:num_heads) {
      start_col <- (head - 1) * out_features + 1
      end_col <- head * out_features
      h_head <- h[, start_col:end_col]
      
      # 计算注意力得分
      attn_src <- h_head %*% a_src[start_col:end_col]
      attn_dst <- h_head %*% a_dst[start_col:end_col]
      
      # 注意力得分矩阵
      attn_scores <- attn_src + t(attn_dst)
      
      # 只保留邻居节点的注意力
      attn_scores <- attn_scores * adj + (-1e9) * (1 - adj)
      
      # Softmax归一化
      attn_weights <- t(apply(attn_scores, 1, function(row) {
        exp_row <- exp(row - max(row))
        exp_row / sum(exp_row)
      }))
      
      # 特征聚合
      heads_output[[head]] <- attn_weights %*% h_head
    }
    
    # 合并多头
    if (concat) {
      output <- do.call(cbind, heads_output)
    } else {
      output <- Reduce(`+`, heads_output) / num_heads
    }
    
    return(list(output = output, attention_weights = heads_output))
  }
  
  return(list(forward = forward))
}

# 示例：使用GAT进行节点分类
set.seed(42)
num_nodes <- 15
num_features <- 16
out_features <- 8
num_heads <- 4

# 创建随机图
adj <- matrix(0, nrow = num_nodes, ncol = num_nodes)
for (i in 1:(num_nodes - 1)) {
  for (j in (i + 1):num_nodes) {
    if (runif(1) < 0.25) {
      adj[i, j] <- 1
      adj[j, i] <- 1
    }
  }
}

# 节点特征
X <- matrix(rnorm(num_nodes * num_features), nrow = num_nodes)

# 创建GAT层
gat <- gat_layer(num_features, out_features, num_heads = num_heads, concat = TRUE)

# 前向传播
result <- gat$forward(X, adj)

cat("输入特征形状：", dim(X), "\n")
cat("输出特征形状：", dim(result$output), "\n")
cat("注意力头数量：", length(result$attention_weights), "\n")
```

### 可视化注意力权重

```{r}
# 可视化GAT的注意力权重
visualize_attention_weights <- function(attention_weights, adj, node_id = 1) {
  # 获取指定节点的注意力权重
  attn <- attention_weights[[1]][node_id, ]
  
  # 只显示邻居节点的注意力
  neighbors <- which(adj[node_id, ] == 1)
  
  if (length(neighbors) == 0) {
    cat("节点", node_id, "没有邻居\n")
    return(NULL)
  }
  
  # 创建数据框
  df <- data.frame(
    neighbor = neighbors,
    weight = attn[neighbors]
  )
  
  # 绘制条形图
  p <- ggplot2::ggplot(df, ggplot2::aes(x = reorder(factor(neighbor), weight), y = weight)) +
    ggplot2::geom_bar(stat = "identity", fill = "steelblue") +
    ggplot2::coord_flip() +
    ggplot2::labs(
      title = paste("节点", node_id, "的注意力权重"),
      x = "邻居节点",
      y = "注意力权重"
    ) +
    ggplot2::theme_minimal() +
    ggplot2::theme(
      plot.title = ggplot2::element_text(hjust = 0.5, size = 14)
    )
  
  return(p)
}

# 可视化第一个节点的注意力权重
visualize_attention_weights(result$attention_weights, adj, node_id = 1)
```

---

## 10.4 在R中集成Python GNN库 {#104-在r中集成python-gnn库}

### 使用reticulate调用DGL

DGL（Deep Graph Library）是一个流行的图神经网络库，我们可以通过reticulate在R中使用它。

```{r, eval=FALSE}
# 使用reticulate调用DGL
library(reticulate)

# 导入Python模块
dgl <- import("dgl")
torch <- import("torch")
nn <- import("torch.nn")
F <- import("torch.nn.functional")

# 创建DGL图
create_dgl_graph <- function(num_nodes, edge_list, node_features) {
  # 边列表转换为张量
  src <- torch::torch_tensor(edge_list[, 1] - 1, dtype = torch::int64)  # R索引从1开始
  dst <- torch::torch_tensor(edge_list[, 2] - 1, dtype = torch::int64)
  
  # 创建DGL图
  g <- dgl$graph(list(src, dst), num_nodes = as.integer(num_nodes))
  
  # 添加节点特征
  g$ndata$feat <- torch::torch_tensor(node_features, dtype = torch::float32)
  
  return(g)
}

# 使用DGL的GCN层
dgl_gcn <- function(in_feats, hidden_size, out_feats) {
  # 定义GCN模型
  GCN <- torch::nn$ModuleList()
  
  # 第一层
  GCN$append(dgl$nn$GraphConv(in_feats, hidden_size))
  # 第二层
  GCN$append(dgl$nn$GraphConv(hidden_size, out_feats))
  
  forward <- function(g, features) {
    h <- features
    for (i in 1:length(GCN)) {
      h <- GCN[[i]](g, h)
      if (i < length(GCN)) {
        h <- F$relu(h)
      }
    }
    return(h)
  }
  
  return(list(forward = forward, layers = GCN))
}

# 示例
set.seed(42)
num_nodes <- 100
num_features <- 10

# 创建随机图
edge_list <- matrix(c(), ncol = 2)
for (i in 1:(num_nodes - 1)) {
  for (j in (i + 1):num_nodes) {
    if (runif(1) < 0.05) {
      edge_list <- rbind(edge_list, c(i, j))
    }
  }
}

node_features <- matrix(rnorm(num_nodes * num_features), nrow = num_nodes)

# 创建DGL图
g <- create_dgl_graph(num_nodes, edge_list, node_features)

# 创建GCN模型
model <- dgl_gcn(num_features, 16, 3)

# 前向传播
output <- model$forward(g, g$ndata$feat)
cat("输出形状：", as.array(output$shape), "\n")
```

### 使用PyTorch Geometric

```{r, eval=FALSE}
# 使用PyTorch Geometric
torch_geometric <- import("torch_geometric")

# 创建PyG数据对象
create_pyg_data <- function(edge_list, node_features, labels = NULL) {
  # 边索引（COO格式）
  edge_index <- torch::torch_tensor(
    rbind(edge_list[, 1] - 1, edge_list[, 2] - 1),  # 转换为0-based索引
    dtype = torch::long
  )
  
  # 节点特征
  x <- torch::torch_tensor(node_features, dtype = torch::float)
  
  # 创建数据对象
  data <- torch_geometric$data$Data(x = x, edge_index = edge_index)
  
  if (!is.null(labels)) {
    data$y <- torch::torch_tensor(labels, dtype = torch::long)
  }
  
  return(data)
}

# 使用PyG的GCN
pyg_gcn <- function(num_features, hidden_dim, num_classes) {
  # 定义模型
  GCN <- torch::nn$ModuleDict()
  
  GCN$conv1 <- torch_geometric$nn$GCNConv(num_features, hidden_dim)
  GCN$conv2 <- torch_geometric$nn$GCNConv(hidden_dim, num_classes)
  
  forward <- function(data) {
    x <- data$x
    edge_index <- data$edge_index
    
    x <- GCN$conv1(x, edge_index)
    x <- F$relu(x)
    x <- F$dropout(x, p = 0.5, training = GCN$training)
    x <- GCN$conv2(x, edge_index)
    
    return(F$log_softmax(x, dim = 1))
  }
  
  return(list(forward = forward, model = GCN))
}
```

---

## 10.5 GNN在生物网络中的应用 {#105-gnn在生物网络中的应用}

### 蛋白质相互作用网络分析

```{r}
# 蛋白质相互作用网络的节点分类
protein_interaction_analysis <- function() {
  # 模拟蛋白质相互作用网络
  set.seed(42)
  num_proteins <- 50
  
  # 创建蛋白质特征（模拟功能注释）
  # 特征包括：分子量、等电点、疏水性、二级结构比例等
  features <- cbind(
    rnorm(num_proteins, 50000, 20000),   # 分子量
    rnorm(num_proteins, 7, 1),            # 等电点
    runif(num_proteins, -1, 1),           # 疏水性
    runif(num_proteins, 0, 1),            # α螺旋比例
    runif(num_proteins, 0, 1)             # β折叠比例
  )
  
  # 标准化特征
  features <- scale(features)
  
  # 创建相互作用网络
  adj <- matrix(0, nrow = num_proteins, ncol = num_proteins)
  
  # 模拟相互作用：功能相似的蛋白质更可能相互作用
  for (i in 1:(num_proteins - 1)) {
    for (j in (i + 1):num_proteins) {
      # 基于特征相似性计算相互作用概率
      similarity <- sum(features[i, ] * features[j, ])
      prob <- 1 / (1 + exp(-similarity))
      
      if (runif(1) < prob * 0.3) {
        adj[i, j] <- 1
        adj[j, i] <- 1
      }
    }
  }
  
  # 模拟功能标签（3个功能类别）
  labels <- sample(1:3, num_proteins, replace = TRUE)
  
  return(list(
    features = features,
    adj = adj,
    labels = labels,
    num_proteins = num_proteins
  ))
}

# 运行分析
ppi_data <- protein_interaction_analysis()

cat("蛋白质数量：", ppi_data$num_proteins, "\n")
cat("相互作用数量：", sum(ppi_data$adj) / 2, "\n")
cat("特征维度：", ncol(ppi_data$features), "\n")
cat("功能类别分布：", table(ppi_data$labels), "\n")
```

### 代谢网络分析

```{r}
# 代谢网络分析示例
metabolic_network_analysis <- function() {
  # 模拟代谢网络
  # 节点：代谢物
  # 边：代谢反应
  
  set.seed(42)
  num_metabolites <- 30
  
  # 代谢物特征
  features <- cbind(
    rnorm(num_metabolites, 200, 100),    # 分子量
    rnorm(num_metabolites, 0, 2),         # 电荷
    runif(num_metabolites, 0, 10),        # 浓度
    runif(num_metabolites, 0, 1)          # 丰度
  )
  
  # 创建代谢反应网络
  adj <- matrix(0, nrow = num_metabolites, ncol = num_metabolites)
  
  # 模拟代谢通路
  for (i in 1:(num_metabolites - 1)) {
    # 线性通路
    if (runif(1) < 0.7) {
      adj[i, i + 1] <- 1
      adj[i + 1, i] <- 1
    }
    
    # 分支
    if (i < num_metabolites - 5 && runif(1) < 0.3) {
      branch <- i + sample(2:5, 1)
      adj[i, branch] <- 1
      adj[branch, i] <- 1
    }
  }
  
  # 使用GCN预测代谢物的重要性
  gcn <- build_gcn(
    num_layers = 2,
    in_features = ncol(features),
    hidden_features = 16,
    out_features = 1
  )
  
  # 前向传播
  importance_scores <- gcn$forward(features, adj)
  
  return(list(
    features = features,
    adj = adj,
    importance_scores = as.vector(importance_scores)
  ))
}

# 运行分析
metabolic_data <- metabolic_network_analysis()

# 找出最重要的代谢物
top_metabolites <- order(metabolic_data$importance_scores, decreasing = TRUE)[1:5]
cat("最重要的5个代谢物：", top_metabolites, "\n")
cat("重要性得分：", round(metabolic_data$importance_scores[top_metabolites], 3), "\n")
```

### 意义与使用场景

**核心意义**：图神经网络能够有效处理具有复杂关系结构的生物数据，通过信息传播机制捕捉节点之间的依赖关系，在生物网络分析中具有独特优势。

**举例**：预测蛋白质的功能注释

**为什么这种数据适合用GNN？**

首先，蛋白质的功能往往由其在相互作用网络中的位置和邻居决定，孤立的蛋白质特征不足以预测功能。其次，蛋白质相互作用网络具有复杂的拓扑结构，传统的特征工程难以充分利用这种结构信息。这种"关系数据+网络结构+邻居依赖"的特点，正是GNN的优势所在。

**研究目的是什么？**

1. 功能预测：为未注释的蛋白质预测功能类别。
2. 关键蛋白质识别：找出对网络功能最重要的蛋白质。
3. 疾病基因优先级排序：根据网络特征识别潜在的疾病相关基因。

**可能得到什么样的结果？**

模型可以输出每个蛋白质的功能预测概率。例如，蛋白质P53被预测为"DNA修复"功能的概率为0.85，"细胞凋亡"功能的概率为0.72。通过分析注意力权重，可以发现P53高度关注其邻居蛋白质MDM2和ATM，这与已知的生物学知识一致。

**需要注意什么？**

GNN容易过平滑（over-smoothing），即多层传播后节点特征趋于相似。对于深层GNN，需要使用残差连接、跳跃连接等技术缓解。此外，生物网络的噪声和不完整性会影响模型性能，需要考虑数据质量。

---

## 本章小结

| 概念 | 核心思想 | 应用场景 |
|:----:|:--------:|:--------:|
| 图数据表示 | 邻接矩阵、节点特征、边特征 | 网络建模 |
| GCN | 聚合邻居特征，归一化传播 | 节点分类、图分类 |
| GAT | 注意力加权的邻居聚合 | 学习节点重要性 |
| DGL/PyG | Python GNN库的R接口 | 大规模图计算 |
| 生物网络 | 蛋白质相互作用、代谢网络 | 功能预测、关键节点识别 |

---

# 第十一章：深度学习在生物信息学中的应用 {#第十一章深度学习在生物信息学中的应用}

深度学习在生物信息学领域有着广泛的应用，从基因表达分析到蛋白质结构预测，从药物发现到医学影像诊断。本章将介绍如何使用R语言和深度学习技术解决实际的生物信息学问题。

## 11.1 基因表达数据深度学习建模 {#111-基因表达数据深度学习建模}

### RNA-Seq数据处理

RNA-Seq数据是高通量转录组学的主要数据类型，深度学习可以用于差异表达分析、癌症分类、生存预测等任务。

```{r}
# 模拟RNA-Seq数据
simulate_rnaseq <- function(num_samples = 100, num_genes = 1000, num_classes = 2) {
  set.seed(42)
  
  # 模拟基因表达矩阵
  # 使用负二项分布模拟计数数据
  expression_matrix <- matrix(
    rnbinom(num_samples * num_genes, size = 10, mu = 50),
    nrow = num_samples,
    ncol = num_genes
  )
  
  # 添加差异表达基因
  diff_genes <- sample(1:num_genes, 100)
  class_labels <- sample(1:num_classes, num_samples, replace = TRUE)
  
  for (gene in diff_genes) {
    # 不同类别有不同的表达水平
    expression_matrix[class_labels == 1, gene] <- 
      expression_matrix[class_labels == 1, gene] * 2
  }
  
  # 样本名称和基因名称
  sample_names <- paste0("Sample_", 1:num_samples)
  gene_names <- paste0("Gene_", 1:num_genes)
  
  rownames(expression_matrix) <- sample_names
  colnames(expression_matrix) <- gene_names
  
  return(list(
    expression = expression_matrix,
    labels = class_labels,
    diff_genes = diff_genes
  ))
}

# 生成模拟数据
rnaseq_data <- simulate_rnaseq(num_samples = 200, num_genes = 500, num_classes = 2)

cat("表达矩阵维度：", dim(rnaseq_data$expression), "\n")
cat("样本数量：", nrow(rnaseq_data$expression), "\n")
cat("基因数量：", ncol(rnaseq_data$expression), "\n")
cat("类别分布：", table(rnaseq_data$labels), "\n")
```

### 数据预处理

```{r}
# RNA-Seq数据预处理
preprocess_rnaseq <- function(expression_matrix, method = "logcpm") {
  # expression_matrix: 基因表达矩阵 [samples, genes]
  # method: 标准化方法
  
  if (method == "logcpm") {
    # Counts Per Million (CPM) 标准化
    library_sizes <- rowSums(expression_matrix)
    cpm <- expression_matrix / library_sizes * 1e6
    
    # 对数变换（添加伪计数）
    log_cpm <- log2(cpm + 1)
    
    return(log_cpm)
    
  } else if (method == "logtpm") {
    # TPM标准化（需要基因长度信息）
    # 这里简化处理
    return(log2(expression_matrix + 1))
    
  } else if (method == "vst") {
    # 方差稳定变换（简化版）
    return(log2(expression_matrix + 1))
  }
}

# 标准化数据
normalized_expr <- preprocess_rnaseq(rnaseq_data$expression, method = "logcpm")

# 特征选择：选择高变基因
select_variable_genes <- function(expression_matrix, top_n = 200) {
  # 计算每个基因的方差
  gene_vars <- apply(expression_matrix, 2, var)
  
  # 选择方差最大的基因
  top_genes <- order(gene_vars, decreasing = TRUE)[1:top_n]
  
  return(list(
    selected_genes = top_genes,
    selected_expression = expression_matrix[, top_genes]
  ))
}

# 选择高变基因
selected_data <- select_variable_genes(normalized_expr, top_n = 200)

cat("选择的基因数量：", length(selected_data$selected_genes), "\n")
cat("选择后的表达矩阵维度：", dim(selected_data$selected_expression), "\n")
```

### 构建深度学习模型

```{r, eval=FALSE}
# 使用Keras构建RNA-Seq分类模型
library(keras)

build_rnaseq_classifier <- function(
  num_genes, 
  num_classes, 
  hidden_units = c(256, 128, 64),
  dropout_rate = 0.3
) {
  # 输入层
  inputs <- layer_input(shape = list(num_genes))
  
  # 批归一化
  x <- layer_batch_normalization()(inputs)
  
  # 隐藏层
  for (units in hidden_units) {
    x <- x %>%
      layer_dense(units = units) %>%
      layer_batch_normalization() %>%
      layer_activation("relu") %>%
      layer_dropout(rate = dropout_rate)
  }
  
  # 输出层
  outputs <- layer_dense(x, units = num_classes, activation = "softmax")
  
  # 创建模型
  model <- keras_model(inputs = inputs, outputs = outputs)
  
  return(model)
}

# 准备训练数据
X <- selected_data$selected_expression
y <- rnaseq_data$labels - 1  # 转换为0-based索引

# 划分训练集和测试集
set.seed(42)
train_idx <- sample(1:nrow(X), size = 0.8 * nrow(X))
X_train <- X[train_idx, ]
X_test <- X[-train_idx, ]
y_train <- y[train_idx]
y_test <- y[-train_idx]

# 构建模型
model <- build_rnaseq_classifier(
  num_genes = ncol(X),
  num_classes = 2,
  hidden_units = c(256, 128, 64),
  dropout_rate = 0.3
)

# 编译模型
model %>% compile(
  optimizer = optimizer_adam(learning_rate = 0.001),
  loss = "sparse_categorical_crossentropy",
  metrics = c("accuracy")
)

# 训练模型
history <- model %>% fit(
  X_train, y_train,
  epochs = 50,
  batch_size = 32,
  validation_split = 0.2,
  verbose = 0
)

# 评估模型
eval_result <- model %>% evaluate(X_test, y_test)
cat("测试集准确率：", round(eval_result$accuracy, 4), "\n")
```

---

## 11.2 蛋白质序列分类 {#112-蛋白质序列分类}

### 蛋白质序列编码

```{r}
# 蛋白质序列编码方法

# 1. 氨基酸组成编码
aa_composition <- function(sequence) {
  # 计算20种氨基酸的组成比例
  amino_acids <- c("A", "R", "N", "D", "C", "Q", "E", "G", "H", "I",
                   "L", "K", "M", "F", "P", "S", "T", "W", "Y", "V")
  
  sequence <- toupper(sequence)
  seq_length <- nchar(sequence)
  
  composition <- sapply(amino_acids, function(aa) {
    length(gregexpr(aa, sequence)[[1]]) / seq_length
  })
  
  return(composition)
}

# 2. k-mer特征编码
kmer_features <- function(sequence, k = 3) {
  # 提取k-mer特征
  amino_acids <- c("A", "R", "N", "D", "C", "Q", "E", "G", "H", "I",
                   "L", "K", "M", "F", "P", "S", "T", "W", "Y", "V")
  
  # 生成所有可能的k-mer
  generate_kmers <- function(k, amino_acids) {
    if (k == 1) return(amino_acids)
    
    prev_kmers <- generate_kmers(k - 1, amino_acids)
    kmers <- c()
    for (aa in amino_acids) {
      kmers <- c(kmers, paste0(prev_kmers, aa))
    }
    return(kmers)
  }
  
  all_kmers <- generate_kmers(k, amino_acids)
  sequence <- toupper(sequence)
  
  # 计算k-mer频率
  kmer_counts <- sapply(all_kmers, function(kmer) {
    length(gregexpr(kmer, sequence, fixed = TRUE)[[1]])
  })
  
  # 归一化
  total_kmers <- nchar(sequence) - k + 1
  return(kmer_counts / total_kmers)
}

# 示例
protein_seq <- "MVLSEGEWQLVLHVWAKVEADVAGHGQDILIRLFKSHPETLEKFDRVKHLKTEAEMKASEDLKKHGVTVLTALGAILKKKGHHEAELKPLAQSHATKHKIPIKYLEFISEAIIHVLHSRHPGDFGADAQGAMNKALELFRKDIAAKYKELGYQG"

# 氨基酸组成
aa_comp <- aa_composition(protein_seq)
cat("氨基酸组成（前5个）：\n")
print(round(aa_comp[1:5], 4))

# k-mer特征
kmer_feat <- kmer_features(protein_seq, k = 2)
cat("\n2-mer特征数量：", length(kmer_feat), "\n")
cat("前5个2-mer特征：\n")
print(round(kmer_feat[1:5], 4))
```

### CNN模型进行蛋白质分类

```{r, eval=FALSE}
# 使用CNN进行蛋白质序列分类
library(keras)

build_protein_cnn <- function(
  max_length = 500,
  vocab_size = 21,
  embedding_dim = 64,
  num_classes = 2
) {
  # 输入层
  inputs <- layer_input(shape = list(max_length))
  
  # 嵌入层
  x <- inputs %>%
    layer_embedding(input_dim = vocab_size, output_dim = embedding_dim)
  
  # 卷积层（多尺度）
  conv_outputs <- list()
  for (kernel_size in c(3, 5, 7)) {
    conv_out <- x %>%
      layer_conv_1d(filters = 64, kernel_size = kernel_size, padding = "same") %>%
      layer_activation("relu") %>%
      layer_max_pooling_1d(pool_size = 2)
    
    conv_outputs <- c(conv_outputs, list(conv_out))
  }
  
  # 合并多尺度特征
  x <- layer_concatenate(conv_outputs)
  
  # 全局池化
  x <- layer_global_max_pooling_1d()(x)
  
  # 全连接层
  x <- x %>%
    layer_dense(units = 128, activation = "relu") %>%
    layer_dropout(rate = 0.5) %>%
    layer_dense(units = 64, activation = "relu") %>%
    layer_dropout(rate = 0.3)
  
  # 输出层
  outputs <- layer_dense(x, units = num_classes, activation = "softmax")
  
  return(keras_model(inputs = inputs, outputs = outputs))
}

# 创建模型
protein_model <- build_protein_cnn(
  max_length = 500,
  vocab_size = 21,
  embedding_dim = 64,
  num_classes = 2
)

# 查看模型结构
summary(protein_model)
```

---

## 11.3 药物靶点相互作用预测 {#113-药物靶点相互作用预测}

### 药物分子编码

```{r}
# 药物分子特征编码

# Morgan指纹（简化实现）
morgan_fingerprint <- function(smiles, radius = 2, n_bits = 1024) {
  # 在实际应用中，应使用RDKit等化学信息学库
  # 这里提供简化版本
  
  set.seed(sum(utf8ToInt(smiles)) %% 10000)
  
  # 模拟指纹向量
  fingerprint <- sample(c(0, 1), n_bits, replace = TRUE, prob = c(0.9, 0.1))
  
  return(fingerprint)
}

# 药物-靶点特征组合
combine_drug_target_features <- function(drug_features, target_features, method = "concat") {
  if (method == "concat") {
    # 拼接特征
    return(c(drug_features, target_features))
    
  } else if (method == "product") {
    # 元素乘积
    len <- min(length(drug_features), length(target_features))
    return(drug_features[1:len] * target_features[1:len])
    
  } else if (method == "outer") {
    # 外积（简化版）
    return(as.vector(outer(drug_features, target_features)))
  }
}

# 示例
drug_smiles <- "CC(=O)Oc1ccccc1C(=O)O"  # 阿司匹林
drug_fp <- morgan_fingerprint(drug_smiles)

# 靶点特征（使用氨基酸组成）
target_seq <- "MVLSEGEWQLVLHVWAKVEADVAGHGQDILIRLFKSHPETLEKFDRVKHLKTEAEMKASEDLKKHGVTVLTALGAILKKKGHHEAELKPLAQSHATKHKIPIKYLEFISEAIIHVLHSRHPGDFGADAQGAMNKALELFRKDIAAKYKELGYQG"
target_feat <- aa_composition(target_seq)

# 组合特征
combined_feat <- combine_drug_target_features(drug_fp, target_feat, method = "concat")
cat("药物指纹维度：", length(drug_fp), "\n")
cat("靶点特征维度：", length(target_feat), "\n")
cat("组合特征维度：", length(combined_feat), "\n")
```

### 构建药物-靶点相互作用预测模型

```{r, eval=FALSE}
# 药物-靶点相互作用预测模型
library(keras)

build_dti_model <- function(
  drug_dim = 1024,
  target_dim = 20,
  hidden_units = c(512, 256, 128),
  num_classes = 2
) {
  # 药物输入
  drug_input <- layer_input(shape = list(drug_dim), name = "drug_input")
  
  # 靶点输入
  target_input <- layer_input(shape = list(target_dim), name = "target_input")
  
  # 药物特征处理
  drug_features <- drug_input %>%
    layer_dense(units = 256, activation = "relu") %>%
    layer_dropout(rate = 0.3)
  
  # 靶点特征处理
  target_features <- target_input %>%
    layer_dense(units = 64, activation = "relu") %>%
    layer_dropout(rate = 0.3)
  
  # 合并特征
  combined <- layer_concatenate(list(drug_features, target_features))
  
  # 共享隐藏层
  x <- combined
  for (units in hidden_units) {
    x <- x %>%
      layer_dense(units = units, activation = "relu") %>%
      layer_batch_normalization() %>%
      layer_dropout(rate = 0.3)
  }
  
  # 输出层
  output <- layer_dense(x, units = num_classes, activation = "softmax")
  
  return(keras_model(
    inputs = list(drug_input, target_input),
    outputs = output
  ))
}

# 创建模型
dti_model <- build_dti_model()

# 编译模型
dti_model %>% compile(
  optimizer = optimizer_adam(learning_rate = 0.001),
  loss = "sparse_categorical_crossentropy",
  metrics = c("accuracy")
)

summary(dti_model)
```

---

## 11.4 单细胞RNA-Seq降维与聚类 {#114-单细胞rna-seq降维与聚类}

### 使用自编码器进行降维

```{r, eval=FALSE}
# 单细胞RNA-Seq自编码器
library(keras)

build_scRNA_autoencoder <- function(
  input_dim,
  latent_dim = 32,
  encoder_units = c(512, 256, 128),
  decoder_units = c(128, 256, 512)
) {
  # 编码器
  encoder_input <- layer_input(shape = list(input_dim))
  
  x <- encoder_input
  for (units in encoder_units) {
    x <- x %>%
      layer_dense(units = units, activation = "relu") %>%
      layer_batch_normalization() %>%
      layer_dropout(rate = 0.2)
  }
  
  # 潜在空间
  latent <- layer_dense(x, units = latent_dim, name = "latent")
  
  encoder <- keras_model(encoder_input, latent)
  
  # 解码器
  decoder_input <- layer_input(shape = list(latent_dim))
  
  x <- decoder_input
  for (units in decoder_units) {
    x <- x %>%
      layer_dense(units = units, activation = "relu") %>%
      layer_batch_normalization()
  }
  
  decoder_output <- layer_dense(x, units = input_dim, activation = "relu")
  
  decoder <- keras_model(decoder_input, decoder_output)
  
  # 完整的自编码器
  autoencoder_output <- decoder(encoder(encoder_input))
  autoencoder <- keras_model(encoder_input, autoencoder_output)
  
  return(list(
    autoencoder = autoencoder,
    encoder = encoder,
    decoder = decoder
  ))
}

# 模拟单细胞数据
set.seed(42)
num_cells <- 1000
num_genes <- 500

# 模拟稀疏表达矩阵
sc_expression <- matrix(
  rnbinom(num_cells * num_genes, size = 5, mu = 10),
  nrow = num_cells
)
sc_expression[sample(1:(num_cells * num_genes), 0.8 * num_cells * num_genes)] <- 0

# 标准化
sc_normalized <- log2(sc_expression + 1)

# 构建自编码器
ae_model <- build_scRNA_autoencoder(
  input_dim = num_genes,
  latent_dim = 32,
  encoder_units = c(512, 256, 128),
  decoder_units = c(128, 256, 512)
)

# 编译和训练
ae_model$autoencoder %>% compile(
  optimizer = optimizer_adam(learning_rate = 0.001),
  loss = "mean_squared_error"
)

# 训练（简化）
history <- ae_model$autoencoder %>% fit(
  sc_normalized, sc_normalized,
  epochs = 20,
  batch_size = 64,
  validation_split = 0.1,
  verbose = 0
)

# 获取潜在表示
latent_features <- ae_model$encoder %>% predict(sc_normalized)
cat("潜在特征维度：", dim(latent_features), "\n")
```

---

## 11.5 医学图像分类 {#115-医学图像分类}

### 病理切片图像分类

```{r, eval=FALSE}
# 医学图像分类模型
library(keras)

build_medical_image_classifier <- function(
  img_height = 224,
  img_width = 224,
  num_classes = 2
) {
  # 使用预训练的ResNet作为基础
  base_model <- application_resnet50(
    weights = "imagenet",
    include_top = FALSE,
    input_shape = c(img_height, img_width, 3)
  )
  
  # 冻结基础模型权重
  for (layer in base_model$layers) {
    layer$trainable <- FALSE
  }
  
  # 添加自定义分类头
  inputs <- layer_input(shape = c(img_height, img_width, 3))
  
  x <- inputs %>%
    base_model() %>%
    layer_global_average_pooling_2d() %>%
    layer_dense(units = 512, activation = "relu") %>%
    layer_dropout(rate = 0.5) %>%
    layer_dense(units = 256, activation = "relu") %>%
    layer_dropout(rate = 0.3) %>%
    layer_dense(units = num_classes, activation = "softmax")
  
  model <- keras_model(inputs, x)
  
  return(model)
}

# 创建模型
medical_model <- build_medical_image_classifier()

# 编译模型
medical_model %>% compile(
  optimizer = optimizer_adam(learning_rate = 0.0001),
  loss = "categorical_crossentropy",
  metrics = c("accuracy")
)

summary(medical_model)
```

### 数据增强

```{r, eval=FALSE}
# 医学图像数据增强
datagen <- image_data_generator(
  rescale = 1/255,
  rotation_range = 20,
  width_shift_range = 0.2,
  height_shift_range = 0.2,
  shear_range = 0.2,
  zoom_range = 0.2,
  horizontal_flip = TRUE,
  fill_mode = "nearest"
)

# 从目录加载图像（示例）
# train_generator <- flow_images_from_directory(
#   directory = "path/to/train",
#   generator = datagen,
#   target_size = c(224, 224),
#   batch_size = 32,
#   class_mode = "categorical"
# )
```

---

## 11.6 深度学习模型解释 {#116-深度学习模型解释}

### 使用LIME进行模型解释

```{r, eval=FALSE}
# 使用LIME解释模型预测
library(lime)

# 假设我们有一个训练好的模型
# 创建LIME解释器
explain_model <- function(model, X_train, feature_names) {
  # 创建LIME解释器
  explainer <- lime::lime(
    x = as.data.frame(X_train),
    model = model,
    bin_continuous = TRUE,
    n_bins = 10
  )
  
  return(explainer)
}

# 解释单个预测
explain_prediction <- function(explainer, new_data, n_features = 10) {
  # 生成解释
  explanation <- lime::explain(
    x = as.data.frame(new_data),
    explainer = explainer,
    n_features = n_features,
    n_permutations = 100
  )
  
  return(explanation)
}

# 可视化解释
visualize_explanation <- function(explanation) {
  # 绘制特征重要性
  lime::plot_features(explanation)
}
```

### 使用SHAP进行模型解释

```{r, eval=FALSE}
# 使用SHAP值解释模型
library(reticulate)

# 导入SHAP
shap <- import("shap")

# 计算SHAP值
calculate_shap_values <- function(model, X_background, X_explain) {
  # 创建SHAP解释器
  explainer <- shap$KernelExplainer(
    model = model,
    data = X_background
  )
  
  # 计算SHAP值
  shap_values <- explainer$shap_values(X_explain)
  
  return(shap_values)
}

# 可视化SHAP值
visualize_shap <- function(shap_values, feature_names) {
  # 转换为数据框
  shap_df <- as.data.frame(shap_values)
  colnames(shap_df) <- feature_names
  
  # 计算平均绝对SHAP值
  mean_shap <- colMeans(abs(shap_df))
  
  # 创建数据框
  importance_df <- data.frame(
    feature = feature_names,
    importance = mean_shap
  )
  importance_df <- importance_df[order(importance_df$importance, decreasing = TRUE), ]
  
  # 绘制条形图
  ggplot2::ggplot(head(importance_df, 20), ggplot2::aes(x = reorder(feature, importance), y = importance)) +
    ggplot2::geom_bar(stat = "identity", fill = "steelblue") +
    ggplot2::coord_flip() +
    ggplot2::labs(
      title = "特征重要性（SHAP值）",
      x = "特征",
      y = "平均绝对SHAP值"
    ) +
    ggplot2::theme_minimal()
}
```

---

## 11.7 模型部署与Shiny集成 {#117-模型部署与shiny集成}

### 使用plumber构建API

```{r, eval=FALSE}
# 使用plumber构建深度学习API
library(plumber)

# 定义API
# plumber_api.R
# 
# #* @apiTitle Deep Learning Model API
# #* @apiDescription API for deep learning model predictions
# 
# #* 加载模型
# model <- load_model_hdf5("model.h5")
# 
# #* 预测端点
# #* @param data:character 数据（JSON格式）
# #* @post /predict
# function(data) {
#   # 解析输入数据
#   input_data <- jsonlite::fromJSON(data)
#   
#   # 预处理
#   processed_data <- preprocess(input_data)
#   
#   # 预测
#   prediction <- model %>% predict(processed_data)
#   
#   # 返回结果
#   return(list(
#     prediction = prediction,
#     status = "success"
#   ))
# }

# 运行API
# plumber::plumb("plumber_api.R")$run(port = 8000)
```

### Shiny应用集成

```{r, eval=FALSE}
# Shiny应用集成深度学习模型
library(shiny)

# ui.R
ui <- fluidPage(
  titlePanel("深度学习预测系统"),
  
  sidebarLayout(
    sidebarPanel(
      fileInput("file", "上传数据文件"),
      actionButton("predict", "预测"),
      br(),
      br(),
      helpText("支持CSV格式的数据文件")
    ),
    
    mainPanel(
      tabsetPanel(
        tabPanel("预测结果", 
                 verbatimTextOutput("prediction_result")),
        tabPanel("可视化",
                 plotOutput("visualization")),
        tabPanel("特征重要性",
                 plotOutput("feature_importance"))
      )
    )
  )
)

# server.R
server <- function(input, output, session) {
  # 加载模型
  model <- reactive({
    # 在实际应用中，从文件加载模型
    # load_model_hdf5("model.h5")
    NULL
  })
  
  # 预测
  prediction <- eventReactive(input$predict, {
    req(input$file)
    
    # 读取数据
    data <- read.csv(input$file$datapath)
    
    # 预处理
    # processed_data <- preprocess(data)
    
    # 预测
    # result <- model() %>% predict(processed_data)
    
    # 返回结果
    return(list(
      predictions = sample(c("Positive", "Negative"), nrow(data), replace = TRUE),
      probabilities = runif(nrow(data))
    ))
  })
  
  # 显示预测结果
  output$prediction_result <- renderPrint({
    result <- prediction()
    cat("预测结果：\n")
    print(table(result$predictions))
    cat("\n平均预测概率：", mean(result$probabilities))
  })
  
  # 可视化
  output$visualization <- renderPlot({
    result <- prediction()
    df <- data.frame(
      sample = 1:length(result$probabilities),
      probability = result$probabilities,
      prediction = result$predictions
    )
    
    ggplot2::ggplot(df, ggplot2::aes(x = sample, y = probability, fill = prediction)) +
      ggplot2::geom_bar(stat = "identity") +
      ggplot2::labs(title = "预测概率分布", x = "样本", y = "概率") +
      ggplot2::theme_minimal()
  })
  
  # 特征重要性
  output$feature_importance <- renderPlot({
    # 模拟特征重要性
    features <- paste0("Gene_", 1:20)
    importance <- runif(20)
    df <- data.frame(feature = features, importance = importance)
    df <- df[order(df$importance, decreasing = TRUE), ]
    
    ggplot2::ggplot(df, ggplot2::aes(x = reorder(feature, importance), y = importance)) +
      ggplot2::geom_bar(stat = "identity", fill = "steelblue") +
      ggplot2::coord_flip() +
      ggplot2::labs(title = "特征重要性", x = "特征", y = "重要性") +
      ggplot2::theme_minimal()
  })
}

# 运行应用
# shinyApp(ui = ui, server = server)
```

### 意义与使用场景

**核心意义**：深度学习在生物信息学中的应用，能够从复杂的生物数据中自动学习特征，减少人工特征工程的工作量，提高预测准确性。

**举例**：基于RNA-Seq数据的癌症类型分类

**为什么这种数据适合用深度学习？**

首先，RNA-Seq数据维度高（数万个基因），样本量相对较少，传统机器学习方法容易过拟合。深度学习通过正则化、dropout等技术可以有效缓解这个问题。其次，基因之间存在复杂的调控关系，深度学习能够自动学习这些非线性关系，而无需人工设计特征。

**研究目的是什么？**

1. 癌症诊断：根据基因表达谱预测癌症类型。
2. 预后预测：预测患者的生存期或复发风险。
3. 治疗反应预测：预测患者对特定药物的敏感性。

**可能得到什么样的结果？**

模型可以输出每个样本的癌症类型概率。例如，某样本被预测为"肺腺癌"的概率为0.92，"肺鳞癌"的概率为0.05。通过分析模型关注的基因，可以发现与肺癌相关的关键基因，如EGFR、KRAS等。

**需要注意什么？**

深度学习模型需要大量标注数据，但医学数据往往标注成本高。可以考虑使用迁移学习、数据增强等技术。此外，模型的可解释性在医学应用中非常重要，需要结合领域知识解释模型预测。

---

## 本章小结

| 应用领域 | 数据类型 | 深度学习方法 | 主要任务 |
|:--------:|:--------:|:------------:|:--------:|
| RNA-Seq分析 | 基因表达矩阵 | DNN、自编码器 | 分类、聚类、降维 |
| 蛋白质分类 | 蛋白质序列 | CNN、RNN、Transformer | 功能预测、结构预测 |
| 药物靶点预测 | 分子指纹、序列特征 | 多输入DNN | 相互作用预测 |
| 单细胞分析 | 单细胞表达矩阵 | 自编码器、VAE | 降维、聚类、细胞类型识别 |
| 医学图像 | 病理切片、CT图像 | CNN、迁移学习 | 分类、分割、检测 |
| 模型解释 | 模型输出 | LIME、SHAP | 特征重要性、预测解释 |

---

# 第十二章：PyTorch for R（torch包）进阶 {#第十二章pytorch-for-rtorch包进阶}

torch包是PyTorch在R语言中的原生实现，提供了与Python PyTorch几乎相同的API。本章将深入介绍torch包的高级用法，包括自定义模块、训练循环、数据加载器等。

## 12.1 torch包基础：张量与自动微分 {#121-torch包基础张量与自动微分}

### 张量操作

张量（Tensor）是torch中的核心数据结构，类似于R中的矩阵，但支持GPU加速和自动微分。

```{r}
library(torch)

# 创建张量
# 从R向量创建
x <- torch_tensor(c(1, 2, 3, 4, 5))
cat("一维张量：\n")
print(x)

# 从矩阵创建
m <- torch_tensor(matrix(1:12, nrow = 3, ncol = 4))
cat("\n二维张量：\n")
print(m)

# 创建特殊张量
zeros <- torch_zeros(3, 4)
ones <- torch_ones(2, 3)
randn <- torch_randn(3, 3)  # 标准正态分布

cat("\n零张量形状：", as.array(zeros$shape), "\n")
cat("单位张量形状：", as.array(ones$shape), "\n")
cat("随机张量形状：", as.array(randn$shape), "\n")
```

### 张量运算

```{r}
# 张量基本运算
a <- torch_tensor(c(1, 2, 3))
b <- torch_tensor(c(4, 5, 6))

# 算术运算
cat("加法：", as.array(a + b), "\n")
cat("减法：", as.array(a - b), "\n")
cat("乘法：", as.array(a * b), "\n")  # 逐元素乘法
cat("除法：", as.array(a / b), "\n")

# 矩阵运算
m1 <- torch_randn(3, 4)
m2 <- torch_randn(4, 2)

# 矩阵乘法
matmul_result <- torch_matmul(m1, m2)
cat("矩阵乘法结果形状：", as.array(matmul_result$shape), "\n")

# 转置
transposed <- m1$t()
cat("转置后形状：", as.array(transposed$shape), "\n")

# 统计运算
cat("均值：", as.array(m1$mean()), "\n")
cat("标准差：", as.array(m1$std()), "\n")
cat("最大值：", as.array(m1$max()), "\n")
cat("最小值：", as.array(m1$min()), "\n")
```

### 自动微分（Autograd）

```{r}
# 自动微分示例
# 创建需要梯度的张量
x <- torch_tensor(2, requires_grad = TRUE)

# 定义函数 y = x^2 + 2x + 1
y <- x^2 + 2*x + 1

# 计算梯度
y$backward()

# 查看梯度 dy/dx = 2x + 2 = 2*2 + 2 = 6
cat("dy/dx 在 x=2 处的值：", as.array(x$grad), "\n")

# 更复杂的例子
x <- torch_tensor(c(1, 2, 3, 4), requires_grad = TRUE)
y <- x$sum()
y$backward()
cat("\nsum(x)的梯度：", as.array(x$grad), "\n")

# 矩阵运算的梯度
W <- torch_randn(3, 4, requires_grad = TRUE)
x <- torch_randn(4, 1)
y <- torch_matmul(W, x)
loss <- y$sum()
loss$backward()
cat("\n损失对W的梯度形状：", as.array(W$grad$shape), "\n")
```

---

## 12.2 自定义nn_module构建网络 {#122-自定义nn_module构建网络}

### 定义神经网络模块

```{r}
# 定义自定义神经网络模块
SimpleMLP <- torch::nn_module(
  "SimpleMLP",
  initialize = function(input_dim, hidden_dim, output_dim) {
    # 定义层
    self$fc1 <- torch::nn_linear(input_dim, hidden_dim)
    self$fc2 <- torch::nn_linear(hidden_dim, hidden_dim)
    self$fc3 <- torch::nn_linear(hidden_dim, output_dim)
    self$dropout <- torch::nn_dropout(0.3)
  },
  
  forward = function(x) {
    # 前向传播
    x <- self$fc1(x)
    x <- torch::nnf_relu(x)
    x <- self$dropout(x)
    x <- self$fc2(x)
    x <- torch::nnf_relu(x)
    x <- self$dropout(x)
    x <- self$fc3(x)
    return(x)
  }
)

# 创建模型实例
model <- SimpleMLP(input_dim = 10, hidden_dim = 32, output_dim = 2)

# 测试前向传播
test_input <- torch_randn(5, 10)
output <- model(test_input)
cat("输入形状：", as.array(test_input$shape), "\n")
cat("输出形状：", as.array(output$shape), "\n")
```

### 构建CNN模型

```{r}
# 定义CNN模型
SimpleCNN <- torch::nn_module(
  "SimpleCNN",
  initialize = function(num_classes = 10) {
    # 卷积层
    self$conv1 <- torch::nn_conv2d(1, 32, kernel_size = 3, stride = 1, padding = 1)
    self$conv2 <- torch::nn_conv2d(32, 64, kernel_size = 3, stride = 1, padding = 1)
    
    # 池化层
    self$pool <- torch::nn_max_pool2d(kernel_size = 2, stride = 2)
    
    # 全连接层
    self$fc1 <- torch::nn_linear(64 * 7 * 7, 128)
    self$fc2 <- torch::nn_linear(128, num_classes)
    
    # Dropout
    self$dropout <- torch::nn_dropout(0.5)
  },
  
  forward = function(x) {
    # 第一卷积块
    x <- self$pool(torch::nnf_relu(self$conv1(x)))
    
    # 第二卷积块
    x <- self$pool(torch::nnf_relu(self$conv2(x)))
    
    # 展平
    x <- x$view(c(-1, 64 * 7 * 7))
    
    # 全连接层
    x <- torch::nnf_relu(self$fc1(x))
    x <- self$dropout(x)
    x <- self$fc2(x)
    
    return(x)
  }
)

# 创建CNN模型
cnn_model <- SimpleCNN(num_classes = 10)

# 测试
test_input <- torch_randn(5, 1, 28, 28)
output <- cnn_model(test_input)
cat("CNN输入形状：", as.array(test_input$shape), "\n")
cat("CNN输出形状：", as.array(output$shape), "\n")
```

---

## 12.3 训练循环手动编写 {#123-训练循环手动编写}

### 完整的训练流程

```{r, eval=FALSE}
# 完整的训练循环示例
library(torch)

# 生成模拟数据
set.seed(42)
n_samples <- 1000
n_features <- 20
n_classes <- 3

X <- matrix(rnorm(n_samples * n_features), nrow = n_samples)
y <- sample(0:(n_classes - 1), n_samples, replace = TRUE)

# 转换为张量
X_tensor <- torch_tensor(X, dtype = torch_float())
y_tensor <- torch_tensor(y, dtype = torch_long())

# 划分训练集和测试集
train_ratio <- 0.8
train_size <- floor(n_samples * train_ratio)

train_indices <- 1:train_size
test_indices <- (train_size + 1):n_samples

X_train <- X_tensor[train_indices, ]
y_train <- y_tensor[train_indices]
X_test <- X_tensor[test_indices, ]
y_test <- y_tensor[test_indices]

# 定义模型
Classifier <- torch::nn_module(
  "Classifier",
  initialize = function(input_dim, hidden_dim, output_dim) {
    self$fc1 <- torch::nn_linear(input_dim, hidden_dim)
    self$fc2 <- torch::nn_linear(hidden_dim, hidden_dim)
    self$fc3 <- torch::nn_linear(hidden_dim, output_dim)
    self$dropout <- torch::nn_dropout(0.3)
  },
  
  forward = function(x) {
    x <- torch::nnf_relu(self$fc1(x))
    x <- self$dropout(x)
    x <- torch::nnf_relu(self$fc2(x))
    x <- self$dropout(x)
    x <- self$fc3(x)
    return(x)
  }
)

# 创建模型
model <- Classifier(n_features, 64, n_classes)

# 定义损失函数和优化器
criterion <- torch::nn_cross_entropy_loss()
optimizer <- torch::optim_adam(model$parameters, lr = 0.001)

# 训练循环
n_epochs <- 50
batch_size <- 32

for (epoch in 1:n_epochs) {
  model$train()
  
  # 随机打乱数据
  perm <- sample(1:train_size)
  total_loss <- 0
  n_batches <- ceiling(train_size / batch_size)
  
  for (i in 1:n_batches) {
    # 获取批次数据
    start_idx <- (i - 1) * batch_size + 1
    end_idx <- min(i * batch_size, train_size)
    batch_idx <- perm[start_idx:end_idx]
    
    batch_X <- X_train[batch_idx, ]
    batch_y <- y_train[batch_idx]
    
    # 清零梯度
    optimizer$zero_grad()
    
    # 前向传播
    outputs <- model(batch_X)
    
    # 计算损失
    loss <- criterion(outputs, batch_y)
    
    # 反向传播
    loss$backward()
    
    # 更新参数
    optimizer$step()
    
    total_loss <- total_loss + loss$item()
  }
  
  # 每10个epoch打印一次
  if (epoch %% 10 == 0) {
    # 验证
    model$eval()
    with(torch::no_grad(), {
      test_outputs <- model(X_test)
      test_loss <- criterion(test_outputs, y_test)
      
      # 计算准确率
      predictions <- test_outputs$argmax(dim = 2)
      accuracy <- (predictions == y_test)$sum()$item() / length(y_test)
    })
    
    cat(sprintf("Epoch %d, Train Loss: %.4f, Test Loss: %.4f, Test Acc: %.4f\n",
                epoch, total_loss / n_batches, test_loss$item(), accuracy))
  }
}
```

---

## 12.4 数据加载器（DataLoader） {#124-数据加载器dataloader}

### 自定义数据集

```{r, eval=FALSE}
# 定义自定义数据集
CustomDataset <- torch::dataset(
  "CustomDataset",
  initialize = function(X, y = NULL) {
    self$X <- torch_tensor(X, dtype = torch_float())
    if (!is.null(y)) {
      self$y <- torch_tensor(y, dtype = torch_long())
    } else {
      self$y <- NULL
    }
  },
  
  .getitem = function(index) {
    if (!is.null(self$y)) {
      return(list(x = self$X[index, ], y = self$y[index]))
    } else {
      return(list(x = self$X[index, ]))
    }
  },
  
  .length = function() {
    return(self$X$size(1))
  }
)

# 创建数据集和数据加载器
set.seed(42)
n_samples <- 500
n_features <- 10

X <- matrix(rnorm(n_samples * n_features), nrow = n_samples)
y <- sample(0:1, n_samples, replace = TRUE)

# 划分数据
train_size <- 400
train_dataset <- CustomDataset(X[1:train_size, ], y[1:train_size])
test_dataset <- CustomDataset(X[(train_size + 1):n_samples, ], y[(train_size + 1):n_samples])

# 创建数据加载器
train_dl <- torch::dataloader(
  train_dataset,
  batch_size = 32,
  shuffle = TRUE
)

test_dl <- torch::dataloader(
  test_dataset,
  batch_size = 32,
  shuffle = FALSE
)

# 使用数据加载器训练
model <- Classifier(n_features, 32, 2)
criterion <- torch::nn_cross_entropy_loss()
optimizer <- torch::optim_adam(model$parameters, lr = 0.001)

for (epoch in 1:10) {
  model$train()
  total_loss <- 0
  
  # 使用迭代器遍历数据加载器
  for (batch in train_dl) {
    optimizer$zero_grad()
    
    outputs <- model(batch$x)
    loss <- criterion(outputs, batch$y)
    loss$backward()
    optimizer$step()
    
    total_loss <- total_loss + loss$item()
  }
  
  cat(sprintf("Epoch %d, Loss: %.4f\n", epoch, total_loss / length(train_dl)))
}
```

---

## 12.5 迁移预训练模型 {#125-迁移预训练模型}

### 使用预训练模型

```{r, eval=FALSE}
# 使用预训练的ResNet模型
library(torch)

# 定义预训练模型加载函数
load_pretrained_resnet <- function(num_classes = 10, pretrained = TRUE) {
  # 创建ResNet18模型
  model <- torch::nn_module(
    "ResNet18",
    initialize = function(num_classes) {
      # 简化的ResNet结构
      self$conv1 <- torch::nn_conv2d(3, 64, kernel_size = 7, stride = 2, padding = 3)
      self$bn1 <- torch::nn_batch_norm2d(64)
      self$relu <- torch::nn_relu()
      self$maxpool <- torch::nn_max_pool2d(kernel_size = 3, stride = 2, padding = 1)
      
      # 残差块（简化）
      self$layer1 <- self$make_layer(64, 64, 2)
      self$layer2 <- self$make_layer(64, 128, 2, stride = 2)
      self$layer3 <- self$make_layer(128, 256, 2, stride = 2)
      self$layer4 <- self$make_layer(256, 512, 2, stride = 2)
      
      self$avgpool <- torch::nn_adaptive_avg_pool2d(c(1, 1))
      self$fc <- torch::nn_linear(512, num_classes)
    },
    
    make_layer = function(in_channels, out_channels, blocks, stride = 1) {
      layers <- list()
      
      for (i in 1:blocks) {
        if (i == 1 && stride != 1) {
          layers <- c(layers, list(
            torch::nn_conv2d(in_channels, out_channels, kernel_size = 3, stride = stride, padding = 1),
            torch::nn_batch_norm2d(out_channels),
            torch::nn_relu(),
            torch::nn_conv2d(out_channels, out_channels, kernel_size = 3, padding = 1),
            torch::nn_batch_norm2d(out_channels)
          ))
        } else {
          layers <- c(layers, list(
            torch::nn_conv2d(in_channels, out_channels, kernel_size = 3, padding = 1),
            torch::nn_batch_norm2d(out_channels),
            torch::nn_relu(),
            torch::nn_conv2d(out_channels, out_channels, kernel_size = 3, padding = 1),
            torch::nn_batch_norm2d(out_channels)
          ))
        }
        in_channels <- out_channels
      }
      
      return(torch::nn_sequential(!!!layers))
    },
    
    forward = function(x) {
      x <- self$conv1(x)
      x <- self$bn1(x)
      x <- self$relu(x)
      x <- self$maxpool(x)
      
      x <- self$layer1(x)
      x <- self$layer2(x)
      x <- self$layer3(x)
      x <- self$layer4(x)
      
      x <- self$avgpool(x)
      x <- torch::torch_flatten(x, 1)
      x <- self$fc(x)
      
      return(x)
    }
  )
  
  return(model(num_classes))
}

# 创建模型
resnet_model <- load_pretrained_resnet(num_classes = 10)

# 测试
test_input <- torch_randn(2, 3, 224, 224)
output <- resnet_model(test_input)
cat("ResNet输出形状：", as.array(output$shape), "\n")
```

---

## 12.6 与reticulate的协同工作 {#126-与reticulate的协同工作}

### 在R中调用PyTorch

```{r, eval=FALSE}
# 使用reticulate调用Python PyTorch
library(reticulate)

# 导入PyTorch
torch <- import("torch")
nn <- import("torch.nn")
optim <- import("torch.optim")

# 在Python中定义模型
py_model <- torch$nn$ModuleDict()

# 添加层
py_model$fc1 <- nn$Linear(10, 32)
py_model$fc2 <- nn$Linear(32, 2)

# 定义前向传播函数
forward <- function(x) {
  x <- torch$relu(py_model$fc1(x))
  x <- py_model$fc2(x)
  return(x)
}

# 创建张量
x <- torch$randn(5, 10)

# 前向传播
output <- forward(x)
cat("输出形状：", as.array(output$shape), "\n")
```

### 数据交换

```{r, eval=FALSE}
# R和Python之间的数据交换

# R数据转Python
r_matrix <- matrix(rnorm(20), nrow = 4, ncol = 5)
py_tensor <- torch$from_numpy(r_matrix)
cat("R矩阵形状：", dim(r_matrix), "\n")
cat("Python张量形状：", as.array(py_tensor$shape), "\n")

# Python数据转R
py_result <- torch$randn(3, 4)
r_array <- as.array(py_result$numpy())
cat("Python张量转R数组形状：", dim(r_array), "\n")
```

---

## 本章小结

| 概念 | 核心内容 | 应用场景 |
|:----:|:--------:|:--------:|
| 张量 | 多维数组，支持GPU和自动微分 | 数据表示、矩阵运算 |
| 自动微分 | 自动计算梯度 | 反向传播、优化 |
| nn_module | 自定义神经网络模块 | 构建复杂模型 |
| 训练循环 | 手动控制训练过程 | 自定义训练逻辑 |
| DataLoader | 批量数据加载 | 大规模数据训练 |
| 迁移学习 | 使用预训练模型 | 少样本学习 |
| reticulate | R与Python交互 | 使用Python生态 |

---

# 第十三章：模型优化与超参数调优 {#第十三章模型优化与超参数调优}

模型优化和超参数调优是深度学习模型开发的关键环节。本章将介绍如何使用R语言进行系统性的超参数搜索和模型优化。

## 13.1 超参数搜索方法 {#131-超参数搜索方法}

### 超参数搜索概述

超参数是在模型训练前需要设置的参数，如学习率、隐藏层大小、dropout率等。选择合适的超参数对模型性能至关重要。

```{r}
# 定义超参数搜索空间
define_search_space <- function() {
  search_space <- list(
    learning_rate = c(0.0001, 0.001, 0.01, 0.1),
    hidden_units = c(32, 64, 128, 256),
    dropout_rate = c(0.1, 0.3, 0.5),
    batch_size = c(16, 32, 64),
    num_layers = c(1, 2, 3, 4)
  )
  
  return(search_space)
}

# 显示搜索空间
search_space <- define_search_space()
cat("超参数搜索空间：\n")
for (param in names(search_space)) {
  cat(sprintf("  %s: %s\n", param, paste(search_space[[param]], collapse = ", ")))
}

# 计算总组合数
total_combinations <- prod(sapply(search_space, length))
cat(sprintf("\n总组合数：%d\n", total_combinations))
```

### 随机搜索

```{r}
# 随机搜索实现
random_search <- function(search_space, n_trials = 10) {
  results <- data.frame()
  
  for (trial in 1:n_trials) {
    # 随机采样超参数
    params <- list()
    for (param in names(search_space)) {
      values <- search_space[[param]]
      params[[param]] <- sample(values, 1)
    }
    
    # 模拟训练和评估
    # 在实际应用中，这里应该是真实的模型训练
    score <- runif(1, 0.5, 0.95)  # 模拟准确率
    
    # 记录结果
    result <- data.frame(
      trial = trial,
      learning_rate = params$learning_rate,
      hidden_units = params$hidden_units,
      dropout_rate = params$dropout_rate,
      batch_size = params$batch_size,
      num_layers = params$num_layers,
      score = score
    )
    
    results <- rbind(results, result)
  }
  
  return(results)
}

# 执行随机搜索
set.seed(42)
search_results <- random_search(search_space, n_trials = 20)

# 显示最佳结果
best_result <- search_results[which.max(search_results$score), ]
cat("最佳超参数组合：\n")
print(best_result)
```

### 网格搜索

```{r}
# 网格搜索实现（简化版）
grid_search <- function(search_space, max_combinations = 100) {
  # 生成所有组合
  generate_combinations <- function(search_space) {
    param_names <- names(search_space)
    n_params <- length(param_names)
    
    # 递归生成组合
    expand_grid_recursive <- function(params, idx, current) {
      if (idx > n_params) {
        return(list(current))
      }
      
      param_name <- param_names[idx]
      values <- search_space[[param_name]]
      
      results <- list()
      for (v in values) {
        new_current <- c(current, setNames(list(v), param_name))
        results <- c(results, expand_grid_recursive(params, idx + 1, new_current))
      }
      
      return(results)
    }
    
    return(expand_grid_recursive(search_space, 1, list()))
  }
  
  combinations <- generate_combinations(search_space)
  
  # 限制组合数量
  if (length(combinations) > max_combinations) {
    combinations <- combinations[1:max_combinations]
  }
  
  # 评估每个组合
  results <- data.frame()
  
  for (i in seq_along(combinations)) {
    params <- combinations[[i]]
    
    # 模拟评估
    score <- runif(1, 0.5, 0.95)
    
    result <- data.frame(
      combination = i,
      learning_rate = params$learning_rate,
      hidden_units = params$hidden_units,
      dropout_rate = params$dropout_rate,
      score = score
    )
    
    results <- rbind(results, result)
  }
  
  return(results)
}

# 执行网格搜索（限制组合数）
grid_results <- grid_search(search_space, max_combinations = 50)
cat("网格搜索结果（前5个）：\n")
print(head(grid_results, 5))
```

---

## 13.2 学习率查找器 {#132-学习率查找器}

### 学习率范围测试

```{r}
# 学习率查找器实现
learning_rate_finder <- function(model, X_train, y_train, min_lr = 1e-6, max_lr = 1, n_steps = 100) {
  # 存储学习率和损失
  lrs <- exp(seq(log(min_lr), log(max_lr), length.out = n_steps))
  losses <- numeric(n_steps)
  
  # 模拟学习率测试
  # 在实际应用中，这里应该进行真实的模型训练
  for (i in 1:n_steps) {
    # 模拟损失变化
    # 假设最优学习率在0.001左右
    optimal_lr <- 0.001
    losses[i] <- 0.5 + 0.3 * abs(log10(lrs[i] / optimal_lr)) + runif(1, -0.05, 0.05)
  }
  
  return(list(
    learning_rates = lrs,
    losses = losses
  ))
}

# 可视化学习率-损失曲线
visualize_lr_finder <- function(lrf_result) {
  df <- data.frame(
    lr = lrf_result$learning_rates,
    loss = lrf_result$losses
  )
  
  ggplot2::ggplot(df, ggplot2::aes(x = lr, y = loss)) +
    ggplot2::geom_line(color = "blue", size = 1) +
    ggplot2::scale_x_log10() +
    ggplot2::labs(
      title = "学习率查找器结果",
      x = "学习率（对数刻度）",
      y = "损失"
    ) +
    ggplot2::theme_minimal() +
    ggplot2::theme(
      plot.title = ggplot2::element_text(hjust = 0.5, size = 14)
    )
}

# 模拟学习率查找
set.seed(42)
lrf_result <- learning_rate_finder(NULL, NULL, NULL)
visualize_lr_finder(lrf_result)
```

---

## 13.3 模型量化与剪枝基础 {#133-模型量化与剪枝基础}

### 模型量化

```{r, eval=FALSE}
# 模型量化示例
library(torch)

# 创建模型
model <- torch::nn_linear(10, 2)

# 模拟量化过程
quantize_model <- function(model) {
  # 获取模型参数
  params <- model$parameters
  
  # 量化参数（简化版：将float32转为int8范围）
  quantized_params <- list()
  
  for (name in names(params)) {
    param <- params[[name]]
    
    # 计算量化参数
    min_val <- param$min()$item()
    max_val <- param$max()$item()
    scale <- (max_val - min_val) / 255
    
    # 量化
    quantized <- torch::torch_round((param - min_val) / scale)
    quantized_params[[name]] <- list(
      quantized = quantized,
      scale = scale,
      min_val = min_val
    )
  }
  
  return(quantized_params)
}

# 反量化
dequantize <- function(quantized_param) {
  return(quantized_param$quantized * quantized_param$scale + quantized_param$min_val)
}

# 测试
quantized <- quantize_model(model)
cat("量化后的参数形状：", as.array(quantized$weight$quantized$shape), "\n")
```

### 模型剪枝

```{r, eval=FALSE}
# 模型剪枝示例
prune_model <- function(model, prune_ratio = 0.3) {
  # 获取模型参数
  params <- model$parameters
  
  pruned_params <- list()
  
  for (name in names(params)) {
    param <- params[[name]]
    
    # 计算阈值
    threshold <- torch::torch_quantile(torch::torch_abs(param), prune_ratio)
    
    # 创建掩码
    mask <- torch::torch_abs(param) > threshold
    
    # 应用剪枝
    pruned_params[[name]] <- param * mask$to(param$dtype)
  }
  
  return(pruned_params)
}

# 计算稀疏度
calculate_sparsity <- function(tensor) {
  total_elements <- tensor$numel()
  zero_elements <- (tensor == 0)$sum()$item()
  return(zero_elements / total_elements)
}
```

---

## 13.4 混合精度训练 {#134-混合精度训练}

### 混合精度训练原理

```{r, eval=FALSE}
# 混合精度训练示例
library(torch)

# 定义混合精度训练函数
train_with_mixed_precision <- function(model, X, y, n_epochs = 10) {
  # 创建优化器
  optimizer <- torch::optim_adam(model$parameters, lr = 0.001)
  
  # 创建梯度缩放器
  scaler <- list(
    scale = 65536,  # 初始缩放因子
    growth_factor = 2,
    backoff_factor = 0.5,
    growth_interval = 2000
  )
  
  for (epoch in 1:n_epochs) {
    optimizer$zero_grad()
    
    # 将输入转换为半精度
    X_half <- X$to(dtype = torch_float16())
    
    # 前向传播（半精度）
    output <- model(X_half)
    
    # 将输出转回全精度计算损失
    output_full <- output$to(dtype = torch_float32())
    loss <- torch::nnf_cross_entropy(output_full, y)
    
    # 缩放损失
    scaled_loss <- loss * scaler$scale
    
    # 反向传播
    scaled_loss$backward()
    
    # 反缩放梯度
    for (param in model$parameters) {
      if (!is.null(param$grad)) {
        param$grad <- param$grad / scaler$scale
      }
    }
    
    # 更新参数
    optimizer$step()
    
    cat(sprintf("Epoch %d, Loss: %.4f\n", epoch, loss$item()))
  }
  
  return(model)
}
```

---

## 13.5 分布式训练 {#135-分布式训练}

### 多GPU训练设置

```{r, eval=FALSE}
# 分布式训练配置
setup_distributed_training <- function() {
  # 检查可用GPU数量
  n_gpus <- torch::cuda_device_count()
  
  cat(sprintf("可用GPU数量：%d\n", n_gpus))
  
  if (n_gpus > 1) {
    # 设置分布式训练
    # 使用DataParallel进行简单多GPU训练
    
    distributed_config <- list(
      backend = "nccl",
      world_size = n_gpus,
      rank = 0
    )
    
    return(distributed_config)
  } else {
    cat("只有一个GPU或没有GPU，使用单机训练\n")
    return(NULL)
  }
}

# 数据并行包装
wrap_model_parallel <- function(model) {
  # 在实际应用中，使用torch::nn$DataParallel
  # 这里提供简化版本
  return(model)
}
```

---

## 本章小结

| 技术 | 核心思想 | 适用场景 |
|:----:|:--------:|:--------:|
| 随机搜索 | 随机采样超参数组合 | 大搜索空间 |
| 网格搜索 | 遍历所有超参数组合 | 小搜索空间 |
| 学习率查找器 | 找到最优学习率范围 | 训练初始化 |
| 模型量化 | 降低参数精度 | 模型部署、推理加速 |
| 模型剪枝 | 移除冗余参数 | 模型压缩 |
| 混合精度 | FP16训练+FP32梯度 | 加速训练、节省显存 |
| 分布式训练 | 多GPU并行计算 | 大规模模型训练 |

---

# 第十四章：可解释性与模型调试 {#第十四章可解释性与模型调试}

模型可解释性是深度学习在实际应用中的关键问题。本章将介绍如何使用R语言进行模型解释和调试。

## 14.1 Grad-CAM实现 {#141-grad-cam实现}

### 梯度类激活映射

```{r, eval=FALSE}
# Grad-CAM实现
library(torch)

# 定义Grad-CAM类
GradCAM <- torch::nn_module(
  "GradCAM",
  initialize = function(model, target_layer) {
    self$model <- model
    self$target_layer <- target_layer
    
    # 存储特征图和梯度
    self$features <- NULL
    self$gradients <- NULL
    
    # 注册钩子
    self$register_hooks()
  },
  
  register_hooks = function() {
    # 前向钩子：保存特征图
    forward_hook <- function(module, input, output) {
      self$features <- output
    }
    
    # 反向钩子：保存梯度
    backward_hook <- function(module, grad_input, grad_output) {
      self$gradients <- grad_output[[1]]
    }
    
    # 在实际应用中，需要正确注册钩子
  },
  
  forward = function(x, target_class = NULL) {
    # 前向传播
    output <- self$model(x)
    
    if (is.null(target_class)) {
      target_class <- output$argmax(dim = 2)
    }
    
    # 获取目标类别的输出
    target_output <- output[1, target_class]
    
    # 反向传播
    self$model$zero_grad()
    target_output$backward(retain_graph = TRUE)
    
    # 计算Grad-CAM
    weights <- self$gradients$mean(dim = c(2, 3), keepdim = TRUE)
    cam <- (weights * self$features)$sum(dim = 2, keepdim = TRUE)
    cam <- torch::nnf_relu(cam)
    
    # 归一化
    cam <- cam / (cam$max() + 1e-8)
    
    return(cam)
  }
)
```

---

## 14.2 特征重要性分析 {#142-特征重要性分析}

### 排列重要性

```{r}
# 排列重要性计算
permutation_importance <- function(model, X, y, n_repeats = 10) {
  # 模拟模型预测函数
  predict_fn <- function(X) {
    # 在实际应用中，这里应该是真实的模型预测
    return(runif(nrow(X)))
  }
  
  # 计算基准分数
  baseline_score <- mean((predict_fn(X) - y)^2)
  
  # 计算每个特征的重要性
  n_features <- ncol(X)
  importance <- numeric(n_features)
  
  for (j in 1:n_features) {
    scores <- numeric(n_repeats)
    
    for (r in 1:n_repeats) {
      # 打乱第j个特征
      X_permuted <- X
      X_permuted[, j] <- sample(X[, j])
      
      # 计算打乱后的分数
      permuted_score <- mean((predict_fn(X_permuted) - y)^2)
      scores[r] <- permuted_score - baseline_score
    }
    
    importance[j] <- mean(scores)
  }
  
  return(data.frame(
    feature = paste0("Feature_", 1:n_features),
    importance = importance
  ))
}

# 示例
set.seed(42)
X <- matrix(rnorm(100 * 10), nrow = 100)
y <- rnorm(100)

importance_df <- permutation_importance(NULL, X, y)
importance_df <- importance_df[order(importance_df$importance, decreasing = TRUE), ]

cat("特征重要性（前5个）：\n")
print(head(importance_df, 5))
```

### SHAP值分析

```{r, eval=FALSE}
# SHAP值计算（简化版）
calculate_shap <- function(model, X, n_samples = 100) {
  n_features <- ncol(X)
  n_obs <- nrow(X)
  
  # 模拟SHAP值计算
  # 在实际应用中，应使用shap包
  
  shap_values <- matrix(0, nrow = n_obs, ncol = n_features)
  
  for (i in 1:min(n_obs, n_samples)) {
    for (j in 1:n_features) {
      # 简化的SHAP值计算
      shap_values[i, j] <- runif(1, -0.5, 0.5)
    }
  }
  
  return(shap_values)
}

# 可视化SHAP值
visualize_shap_summary <- function(shap_values, feature_names) {
  # 计算平均绝对SHAP值
  mean_abs_shap <- colMeans(abs(shap_values))
  
  df <- data.frame(
    feature = feature_names,
    importance = mean_abs_shap
  )
  df <- df[order(df$importance, decreasing = TRUE), ]
  
  ggplot2::ggplot(head(df, 20), ggplot2::aes(x = reorder(feature, importance), y = importance)) +
    ggplot2::geom_bar(stat = "identity", fill = "steelblue") +
    ggplot2::coord_flip() +
    ggplot2::labs(
      title = "SHAP特征重要性",
      x = "特征",
      y = "平均绝对SHAP值"
    ) +
    ggplot2::theme_minimal()
}
```

---

## 14.3 LIME局部解释 {#143-lime局部解释}

### LIME实现

```{r, eval=FALSE}
# LIME局部解释
library(lime)

# 定义解释器
create_lime_explainer <- function(X_train, model, feature_names) {
  # 创建LIME解释器
  explainer <- lime::lime(
    x = as.data.frame(X_train),
    model = model,
    bin_continuous = TRUE,
    n_bins = 4
  )
  
  return(explainer)
}

# 解释单个预测
explain_instance <- function(explainer, instance, n_features = 10) {
  # 生成解释
  explanation <- lime::explain(
    x = as.data.frame(t(instance)),
    explainer = explainer,
    n_features = n_features,
    n_permutations = 500
  )
  
  return(explanation)
}

# 可视化解释
visualize_lime <- function(explanation) {
  lime::plot_features(explanation)
}
```

---

## 14.4 TensorBoard集成 {#144-tensorboard集成}

### 使用TensorBoard记录训练过程

```{r, eval=FALSE}
# TensorBoard集成
library(tensorflow)

# 创建日志写入器
create_summary_writer <- function(log_dir = "logs") {
  writer <- tensorflow::tf$summary$create_file_writer(log_dir)
  return(writer)
}

# 记录标量
log_scalar <- function(writer, tag, value, step) {
  with(writer$as_default(), {
    tensorflow::tf$summary$scalar(tag, value, step = step)
  })
}

# 记录直方图
log_histogram <- function(writer, tag, values, step) {
  with(writer$as_default(), {
    tensorflow::tf$summary$histogram(tag, values, step = step)
  })
}

# 训练循环中的日志记录示例
train_with_logging <- function(model, X_train, y_train, log_dir = "logs") {
  writer <- create_summary_writer(log_dir)
  
  for (epoch in 1:100) {
    # 训练代码...
    loss <- runif(1, 0.1, 1.0)  # 模拟损失
    accuracy <- runif(1, 0.5, 0.99)  # 模拟准确率
    
    # 记录指标
    log_scalar(writer, "loss", loss, epoch)
    log_scalar(writer, "accuracy", accuracy, epoch)
    
    # 记录权重分布
    # log_histogram(writer, "weights/layer1", model$layers[[1]]$get_weights()[[1]], epoch)
  }
  
  writer$flush()
}
```

---

## 14.5 自定义回调记录中间层输出 {#145-自定义回调记录中间层输出}

### 自定义回调函数

```{r, eval=FALSE}
# 自定义回调函数
library(keras)

# 定义中间层输出记录回调
IntermediateLayerCallback <- R6::R6Class(
  "IntermediateLayerCallback",
  inherit = KerasCallback,
  
  public = list(
    layer_name = NULL,
    outputs = list,
    
    initialize = function(layer_name) {
      self$layer_name <- layer_name
      self$outputs <- list()
    },
    
    on_batch_end = function(batch, logs = list()) {
      # 获取中间层输出
      # 在实际应用中，需要创建一个新的模型来获取中间层输出
      # intermediate_model <- keras_model(
      #   inputs = model$input,
      #   outputs = get_layer(model, self$layer_name)$output
      # )
      # output <- predict(intermediate_model, current_batch)
      # self$outputs <- c(self$outputs, list(output))
    }
  )
)

# 使用回调
# callback <- IntermediateLayerCallback$new("conv2d_1")
# history <- model %>% fit(X_train, y_train, callbacks = list(callback))
```

---

## 本章小结

| 技术 | 核心思想 | 应用场景 |
|:----:|:--------:|:--------:|
| Grad-CAM | 梯度加权的特征图可视化 | 图像分类解释 |
| 排列重要性 | 打乱特征评估影响 | 特征选择 |
| SHAP | 博弈论特征贡献分配 | 全局和局部解释 |
| LIME | 局部线性近似 | 单样本解释 |
| TensorBoard | 训练过程可视化 | 训练监控 |
| 自定义回调 | 记录中间结果 | 深度调试 |

---

# 第十五章：生产环境部署 {#第十五章生产环境部署}

将深度学习模型部署到生产环境是模型开发的最后一步。本章将介绍如何使用R语言进行模型部署。

## 15.1 模型导出为SavedModel格式 {#151-模型导出为savedmodel格式}

### 保存和加载模型

```{r, eval=FALSE}
# 保存Keras模型
library(keras)

# 假设有一个训练好的模型
# model <- build_model()

# 保存为SavedModel格式
save_model <- function(model, path) {
  # 保存完整模型
  model %>% save_model_tf(filepath = path)
  
  cat(sprintf("模型已保存到：%s\n", path))
}

# 加载模型
load_saved_model <- function(path) {
  model <- load_model_tf(path)
  return(model)
}

# 保存模型权重
save_weights <- function(model, path) {
  model %>% save_model_weights_tf(filepath = path)
}

# 加载模型权重
load_weights <- function(model, path) {
  model %>% load_model_weights_tf(filepath = path)
}

# 保存torch模型
save_torch_model <- function(model, path) {
  torch::torch_save(model, path)
}

# 加载torch模型
load_torch_model <- function(path) {
  model <- torch::torch_load(path)
  return(model)
}
```

---

## 15.2 TensorFlow Serving部署基础 {#152-tensorflow-serving部署基础}

### TensorFlow Serving配置

```{r, eval=FALSE}
# TensorFlow Serving配置示例

# 创建模型配置文件
create_model_config <- function(model_name, model_base_path) {
  config <- sprintf('
model_config_list {
  config {
    name: "%s"
    base_path: "%s"
    model_platform: "tensorflow"
  }
}
', model_name, model_base_path)
  
  writeLines(config, "models.config")
  return(config)
}

# 启动TensorFlow Serving的命令
# docker run -t --rm -p 8501:8501 \
#   -v "$(pwd)/models:/models" \
#   tensorflow/serving \
#   --model_config_file=/models/models.config

# 发送预测请求
send_prediction_request <- function(model_name, instances, server_url = "http://localhost:8501") {
  # 构建请求体
  request_body <- jsonlite::toJSON(list(
    instances = instances
  ), auto_unbox = TRUE)
  
  # 发送POST请求
  response <- httr::POST(
    url = sprintf("%s/v1/models/%s:predict", server_url, model_name),
    body = request_body,
    httr::content_type_json()
  )
  
  # 解析响应
  result <- httr::content(response, "parsed")
  
  return(result)
}
```

---

## 15.3 使用Plumber构建深度学习API {#153-使用plumber构建深度学习api}

### 创建API端点

```{r, eval=FALSE}
# Plumber API示例
library(plumber)

# plumber_api.R

#* @apiTitle Deep Learning Prediction API
#* @apiDescription RESTful API for deep learning model predictions

# 全局变量：加载模型
# model <- load_model_tf("saved_model")

#* 健康检查端点
#* @get /health
function() {
  return(list(status = "healthy", timestamp = Sys.time()))
}

#* 预测端点
#* @param data:character 输入数据（JSON格式）
#* @post /predict
function(data) {
  # 解析输入数据
  input_data <- jsonlite::fromJSON(data)
  
  # 预处理
  # processed_data <- preprocess(input_data)
  
  # 预测
  # predictions <- model %>% predict(processed_data)
  
  # 返回结果（模拟）
  return(list(
    predictions = list(
      class = "positive",
      probability = 0.85
    ),
    status = "success"
  ))
}

#* 批量预测端点
#* @param data:character 批量输入数据（JSON格式）
#* @post /predict/batch
function(data) {
  # 解析输入数据
  input_data <- jsonlite::fromJSON(data)
  
  # 批量预测
  n_samples <- length(input_data)
  
  return(list(
    predictions = lapply(1:n_samples, function(i) {
      list(class = sample(c("positive", "negative"), 1), probability = runif(1))
    }),
    status = "success"
  ))
}

# 运行API
# plumber::plumb("plumber_api.R")$run(port = 8000, host = "0.0.0.0")
```

---

## 15.4 将模型打包为R包 {#154-将模型打包为r包}

### 创建模型R包

```{r, eval=FALSE}
# 创建模型R包的结构
# mymodel/
# ├── R/
# │   ├── predict.R
# │   ├── preprocess.R
# │   └── load_model.R
# ├── inst/
# │   └── models/
# │       └── model.h5
# ├── man/
# ├── DESCRIPTION
# └── NAMESPACE

# DESCRIPTION文件示例
description_content <- '
Package: mymodel
Title: Deep Learning Model Package
Version: 1.0.0
Author: Your Name
Maintainer: Your Name <your@email.com>
Description: A package containing a trained deep learning model for prediction.
License: MIT
Encoding: UTF-8
LazyData: true
Depends: keras, tensorflow
'

# R/predict.R
predict_function <- '
#' Make predictions using the model
#'
#' @param input_data Input data for prediction
#' @return Prediction results
#' @export
predict_mymodel <- function(input_data) {
  model <- load_model()
  processed <- preprocess(input_data)
  predictions <- model %>% predict(processed)
  return(predictions)
}
'

# R/load_model.R
load_model_function <- '
#' Load the trained model
#'
#' @return Loaded model
#' @export
load_model <- function() {
  model_path <- system.file("models", "model.h5", package = "mymodel")
  model <- keras::load_model_hdf5(model_path)
  return(model)
}
'
```

---

## 15.5 Shiny应用中加载深度学习模型 {#155-shiny应用中加载深度学习模型}

### 完整的Shiny应用示例

```{r, eval=FALSE}
# Shiny应用集成深度学习模型
library(shiny)
library(keras)

# 全局初始化：加载模型
# model <- load_model_tf("saved_model")

# UI定义
ui <- fluidPage(
  titlePanel("深度学习预测系统"),
  
  sidebarLayout(
    sidebarPanel(
      fileInput("file", "上传数据文件（CSV）",
                accept = c(".csv")),
      numericInput("threshold", "预测阈值", value = 0.5, min = 0, max = 1, step = 0.1),
      actionButton("predict", "开始预测", class = "btn-primary"),
      br(),
      br(),
      helpText("上传CSV格式的数据文件进行预测"),
      br(),
      downloadButton("download", "下载预测结果")
    ),
    
    mainPanel(
      tabsetPanel(
        tabPanel("数据预览",
                 DT::dataTableOutput("data_preview")),
        tabPanel("预测结果",
                 DT::dataTableOutput("prediction_table")),
        tabPanel("可视化",
                 plotOutput("prediction_plot")),
        tabPanel("统计信息",
                 verbatimTextOutput("statistics"))
      )
    )
  )
)

# Server定义
server <- function(input, output, session) {
  # 读取上传的数据
  uploaded_data <- reactive({
    req(input$file)
    
    data <- read.csv(input$file$datapath, stringsAsFactors = FALSE)
    return(data)
  })
  
  # 数据预览
  output$data_preview <- DT::renderDataTable({
    req(uploaded_data())
    DT::datatable(
      head(uploaded_data(), 100),
      options = list(scrollX = TRUE)
    )
  })
  
  # 预测结果
  prediction_results <- eventReactive(input$predict, {
    req(uploaded_data())
    
    data <- uploaded_data()
    
    # 预处理
    # processed_data <- preprocess(data)
    
    # 预测
    # predictions <- model %>% predict(processed_data)
    
    # 模拟预测结果
    predictions <- data.frame(
      sample_id = 1:nrow(data),
      probability = runif(nrow(data)),
      prediction = sample(c("Positive", "Negative"), nrow(data), replace = TRUE)
    )
    
    return(predictions)
  })
  
  # 预测结果表格
  output$prediction_table <- DT::renderDataTable({
    req(prediction_results())
    DT::datatable(
      prediction_results(),
      options = list(scrollX = TRUE)
    )
  })
  
  # 预测结果可视化
  output$prediction_plot <- renderPlot({
    req(prediction_results())
    
    df <- prediction_results()
    
    ggplot2::ggplot(df, ggplot2::aes(x = probability, fill = prediction)) +
      ggplot2::geom_histogram(bins = 30, alpha = 0.7, position = "identity") +
      ggplot2::geom_vline(xintercept = input$threshold, linetype = "dashed", color = "red") +
      ggplot2::labs(
        title = "预测概率分布",
        x = "预测概率",
        y = "频数",
        fill = "预测类别"
      ) +
      ggplot2::theme_minimal() +
      ggplot2::theme(
        plot.title = ggplot2::element_text(hjust = 0.5, size = 14)
      )
  })
  
  # 统计信息
  output$statistics <- renderPrint({
    req(prediction_results())
    
    df <- prediction_results()
    
    cat("预测结果统计\n")
    cat("================\n\n")
    cat("总样本数：", nrow(df), "\n")
    cat("阳性预测：", sum(df$prediction == "Positive"), "\n")
    cat("阴性预测：", sum(df$prediction == "Negative"), "\n")
    cat("平均概率：", round(mean(df$probability), 4), "\n")
    cat("概率标准差：", round(sd(df$probability), 4), "\n")
  })
  
  # 下载预测结果
  output$download <- downloadHandler(
    filename = function() {
      paste0("predictions_", format(Sys.time(), "%Y%m%d_%H%M%S"), ".csv")
    },
    content = function(file) {
      write.csv(prediction_results(), file, row.names = FALSE)
    }
  )
}

# 运行应用
# shinyApp(ui = ui, server = server)
```

### 意义与使用场景

**核心意义**：将深度学习模型部署到生产环境，让模型能够为实际业务提供预测服务，是模型开发的最终目标。

**举例**：部署一个癌症预测模型供临床使用

**为什么需要模型部署？**

首先，模型只有在实际应用中才能发挥价值。一个准确率99%的模型如果只存在于研究者的电脑上，就无法帮助任何患者。其次，生产环境部署需要考虑稳定性、可扩展性、安全性等问题，这些与模型开发阶段的需求不同。

**研究目的是什么？**

1. 提供实时预测：让临床医生能够快速获得预测结果。
2. 集成到工作流程：将模型嵌入到医院信息系统。
3. 持续监控：跟踪模型在生产环境中的表现。

**可能得到什么样的结果？**

部署后的模型可以通过API或Web界面提供服务。例如，医生上传患者的基因表达数据，系统返回癌症风险预测和置信度。同时，系统记录所有预测请求，用于后续的模型监控和更新。

**需要注意什么？**

生产环境的模型性能可能与实验室环境不同。数据分布的变化（数据漂移）可能导致模型性能下降。需要建立监控机制，定期评估模型性能，并在必要时更新模型。

---

## 本章小结

| 部署方式 | 核心内容 | 适用场景 |
|:--------:|:--------:|:--------:|
| SavedModel | TensorFlow标准格式 | TensorFlow Serving |
| TensorFlow Serving | 高性能模型服务 | 大规模生产环境 |
| Plumber API | R语言REST API | 快速原型开发 |
| R包打包 | 模型作为R包分发 | 内部分享、版本管理 |
| Shiny应用 | 交互式Web应用 | 用户界面、可视化 |

---

# 全书总结

本教程涵盖了R语言深度学习的高级主题，包括：

| 章节 | 主题 | 核心技术 |
|:----:|:----:|:--------:|
| 第九章 | 注意力机制与Transformer | 自注意力、多头注意力、位置编码 |
| 第十章 | 图神经网络 | GCN、GAT、生物网络分析 |
| 第十一章 | 生物信息学应用 | RNA-Seq、蛋白质分类、药物发现 |
| 第十二章 | PyTorch for R | torch包、自定义模块、训练循环 |
| 第十三章 | 模型优化 | 超参数搜索、量化、剪枝 |
| 第十四章 | 可解释性 | Grad-CAM、SHAP、LIME |
| 第十五章 | 生产部署 | TensorFlow Serving、Plumber、Shiny |

通过学习本教程，您应该能够：

1. 理解并实现注意力机制和Transformer架构
2. 使用图神经网络处理生物网络数据
3. 将深度学习应用于实际的生物信息学问题
4. 使用torch包进行灵活的模型开发
5. 优化模型性能并进行超参数调优
6. 解释模型预测并进行调试
7. 将模型部署到生产环境

深度学习是一个快速发展的领域，建议持续关注最新的研究进展和技术发展。

