---
title: "R语言与深度学习（中）：CNN、RNN、自编码器与GAN"
author: "小天使格礼"
output:
  html_document:
    toc: true
    toc_float: true
    toc_depth: 3
    anchor_sections: true
---

在Rstudio中安装本节课所有需要的包，运行以下指令：

```{r, eval=FALSE}
# 安装深度学习核心包
install.packages(c(
  "keras", "tensorflow", "reticulate"
))

# 安装数据处理与可视化包
install.packages(c(
  "dplyr", "tidyr", "ggplot2", "magrittr"
))

# 安装图像处理包
install.packages(c(
  "magick", "png"
))
```

**重要提示**：首次使用 keras 需要安装 Python 环境：

```{r, eval=FALSE}
# 安装 Keras 和 TensorFlow
library(keras)
install_keras()
```

```{r setup, include=FALSE}
knitr::opts_chunk$set(echo = TRUE)

# 加载深度学习核心包
library(keras)
library(tensorflow)

# 加载数据处理与可视化包
library(dplyr)
library(tidyr)
library(ggplot2)
library(magrittr)

# 加载图像处理包
library(magick)
library(png)
```

# 目录

| 章节 | 主题 | 核心内容 |
|:----:|:----:|:--------:|
| [第五章](#第五章-卷积神经网络cnn) | 卷积神经网络 | CNN原理与经典架构 |
| [5.1](#51-卷积层conv2d基本原理) | 卷积层基本原理 | 卷积核、步长、填充 |
| [5.2](#52-池化层) | 池化层 | MaxPooling、AveragePooling |
| [5.3](#53-全局池化globalaveragepooling2d) | 全局池化 | GlobalAveragePooling |
| [5.4](#54-经典cnn架构在r中的实现) | 经典CNN架构 | LeNet、AlexNet、VGG16、ResNet |
| [5.5](#55-预训练模型迁移学习) | 迁移学习 | 预训练模型应用 |
| [5.6](#56-微调fine-tuning策略) | 微调策略 | 冻结层与解冻 |
| [5.7](#57-1d-cnn用于序列数据) | 1D CNN | 序列数据处理 |
| [5.8](#58-cnn可视化) | CNN可视化 | 特征图、Grad-CAM |
| [第六章](#第六章-循环神经网络rnn与序列建模) | 循环神经网络 | RNN与序列建模 |
| [6.1](#61-rnn基础simplernn层) | RNN基础 | SimpleRNN层 |
| [6.2](#62-lstm与gru层) | LSTM与GRU | 长短期记忆网络 |
| [6.3](#63-双向rnnbidirectional) | 双向RNN | bidirectional函数 |
| [6.4](#64-循环层的堆叠与返回序列) | 循环层堆叠 | return_sequences参数 |
| [6.5](#65-时间序列预测案例) | 时间序列预测 | 单步与多步预测 |
| [6.6](#66-处理可变长度序列) | 可变长度序列 | 掩码与填充 |
| [6.7](#67-rnn在文本分类与基因序列中的应用) | RNN应用 | 文本与基因序列 |
| [第七章](#第七章-自编码器与表示学习) | 自编码器 | 表示学习与降维 |
| [7.1](#71-自编码器autoencoder结构) | 自编码器结构 | 编码器与解码器 |
| [7.2](#72-欠完备自编码器undercomplete-autoencoder) | 欠完备自编码器 | 瓶颈层设计 |
| [7.3](#73-去噪自编码器denoising-autoencoder) | 去噪自编码器 | 噪声鲁棒性 |
| [7.4](#74-变分自编码器vae原理与实现) | 变分自编码器 | VAE原理与实现 |
| [7.5](#75-vae中的重参数化技巧reparameterization-trick) | 重参数化技巧 | 梯度反向传播 |
| [7.6](#76-自编码器用于降维与异常检测) | 降维与异常检测 | 实际应用 |
| [7.7](#77-自编码器在单细胞数据降噪中的应用) | 单细胞降噪 | 生物信息学应用 |
| [第八章](#第八章-生成对抗网络gan) | 生成对抗网络 | GAN原理与应用 |
| [8.1](#81-gan的基本原理) | GAN基本原理 | 生成器与判别器 |
| [8.2](#82-对抗训练过程) | 对抗训练 | 交替训练策略 |
| [8.3](#83-在r中实现简单-gandcgan) | DCGAN实现 | 深度卷积GAN |
| [8.4](#84-条件-gancgan基础) | 条件GAN | cGAN原理 |
| [8.5](#85-模式崩溃mode-collapse问题与缓解) | 模式崩溃 | 问题与解决方案 |
| [8.6](#86-gan在医学图像生成与数据增强中的应用) | GAN应用 | 医学图像生成 |

# 第五章 卷积神经网络（CNN）

卷积神经网络（Convolutional Neural Network，CNN）是深度学习中最成功的架构之一，尤其在图像识别、医学影像分析等领域取得了革命性的突破。CNN的核心思想是通过卷积操作自动学习图像的局部特征，从低级的边缘纹理到高级的语义概念，层层抽象，最终实现精准的分类或检测。

### 意义与使用场景

**核心意义**：CNN通过卷积核共享权重和局部连接的方式，大幅减少了模型参数量，同时保留了图像的空间结构信息，是处理网格型数据（如图像、光谱、序列）的首选架构。

**举例**：基于肺部CT影像进行新冠肺炎诊断

**为什么这种数据适合用CNN？**

首先，CT影像本质上是三维网格数据，每个体素与其周围体素存在空间相关性——病灶区域往往呈现局部连续的特征。CNN的卷积操作正是利用这种局部相关性，通过滑动窗口提取局部特征。其次，医学影像中的病灶特征具有平移不变性：无论病灶出现在左肺还是右肺，其纹理、密度特征是相似的。CNN的卷积核在整个图像上共享权重，天然具备平移等变性。最后，CT影像数据量大（单次扫描可达数百张切片），需要高效的模型架构。CNN的参数共享机制使得模型参数量远小于全连接网络，更适合处理高分辨率医学图像。

**研究目的是什么？**

本研究有三个层次的目的：1. 自动筛查：快速识别疑似新冠肺炎病例，辅助放射科医生优先处理；2. 病灶定位：不仅判断是否感染，还要标注病灶位置，辅助诊断；3. 病情评估：根据病灶范围和特征，评估病情严重程度。

**可能得到什么样的结果？**

假设训练了一个基于ResNet50的CNN模型，在测试集上达到95%的敏感性和90%的特异性。模型能够正确识别大多数新冠肺炎病例，同时保持较低的假阳性率。通过Grad-CAM可视化，可以发现模型关注的区域与放射科医生标注的病灶区域高度重合，说明模型学到了 clinically meaningful 的特征。进一步分析发现，模型对早期轻微病变的识别能力相对较弱，这为后续改进指明了方向。

**需要注意什么？**

医学影像数据集往往存在类别不平衡问题（正常样本远多于病理样本），需要采用过采样、加权损失函数等策略。此外，模型的可解释性在医学场景尤为重要，不能仅追求准确率，还要确保模型的决策过程可理解、可追溯。数据隐私和伦理问题也需要特别注意，确保患者数据得到妥善保护。

## 5.1 卷积层（Conv2D）基本原理 {#51-卷积层conv2d基本原理}

卷积层是CNN的核心组件，它通过卷积核（也称为滤波器）在输入图像上滑动，提取局部特征。理解卷积层的三个关键概念：卷积核、步长和填充，是掌握CNN的基础。

### 卷积核（Kernel/Filter）

卷积核是一个小的权重矩阵，通常尺寸为3×3、5×5或7×7。在卷积过程中，卷积核在输入图像上滑动，与每个位置的局部区域进行逐元素相乘再求和，得到输出特征图的一个值。

**卷积核的工作原理**：

假设有一个3×3的卷积核，输入图像的一个3×3区域为：

```
输入区域：        卷积核：
[1  2  3]        [1  0 -1]
[4  5  6]   *    [2  0 -2]
[7  8  9]        [1  0 -1]

卷积结果 = 1×1 + 2×0 + 3×(-1) + 4×2 + 5×0 + 6×(-2) + 7×1 + 8×0 + 9×(-1)
         = 1 + 0 - 3 + 8 + 0 - 12 + 7 + 0 - 9
         = -8
```

每个卷积核负责检测一种特定的特征，如边缘、角点、纹理等。一个卷积层通常有多个卷积核，每个核产生一个特征图。

### 步长（Stride）

步长决定了卷积核在输入上滑动的步距。步长为1表示卷积核每次移动一个像素，步长为2表示每次移动两个像素。

**步长对输出尺寸的影响**：

| 步长 | 输出尺寸变化 | 特点 |
|:----:|:------------:|:----:|
| 1 | 保持较大 | 保留更多信息，计算量大 |
| 2 | 缩小约一半 | 降低分辨率，扩大感受野 |
| 3+ | 缩小更多 | 信息损失较大，较少使用 |

### 填充（Padding）

填充是在输入图像边缘添加额外的像素（通常为0），用于控制输出特征图的尺寸。

**填充类型**：

| 填充类型 | 描述 | 输出尺寸 |
|:--------:|:----:|:--------:|
| valid | 不填充 | 较输入小 |
| same | 填充使输出尺寸与输入相同 | 与输入相同 |

**输出尺寸计算公式**：

$$输出尺寸 = \lfloor \frac{输入尺寸 - 卷积核尺寸 + 2×填充}{步长} \rfloor + 1$$

### 在R/Keras中创建卷积层

```{r}
# 创建一个简单的卷积层示例模型
model <- keras_model_sequential() %>%
  
  # 添加第一个卷积层
  # filters: 卷积核数量（输出特征图的通道数）
  # kernel_size: 卷积核尺寸，可以是单个整数或c(高, 宽)
  # strides: 步长，默认为c(1, 1)
  # padding: 填充方式，"valid"或"same"
  # activation: 激活函数
  # input_shape: 输入形状（仅第一层需要指定）
  layer_conv_2d(
    filters = 32,              # 使用32个卷积核
    kernel_size = c(3, 3),     # 3×3的卷积核
    strides = c(1, 1),         # 步长为1
    padding = "same",          # 填充使输出尺寸不变
    activation = "relu",       # ReLU激活函数
    input_shape = c(28, 28, 1) # 输入：28×28灰度图像
  )

# 查看模型结构
summary(model)
```

### 卷积层的参数计算

```{r}
# 计算卷积层的参数数量
# 参数数量 = 卷积核尺寸 × 输入通道数 × 输出通道数 + 偏置项

# 示例：输入为28×28×1，使用32个3×3卷积核
kernel_size <- 3 * 3          # 卷积核尺寸
input_channels <- 1           # 输入通道数（灰度图）
output_channels <- 32         # 输出通道数（卷积核数量）

# 总参数 = 卷积核权重 + 偏置
params <- kernel_size * input_channels * output_channels + output_channels
cat("卷积层参数数量：", params, "\n")
```

### 多通道输入的卷积

当输入有多个通道（如RGB图像有3个通道）时，卷积核的深度必须与输入通道数相同。每个卷积核实际上是一个三维张量（高×宽×输入通道数）。

```{r}
# 处理RGB图像的卷积层
model_rgb <- keras_model_sequential() %>%
  layer_conv_2d(
    filters = 64,              # 64个卷积核
    kernel_size = c(3, 3),     # 每个卷积核是3×3×3
    padding = "same",
    activation = "relu",
    input_shape = c(224, 224, 3)  # RGB图像：224×224×3
  )

# 参数计算
# 每个卷积核：3×3×3 = 27个权重 + 1个偏置 = 28个参数
# 64个卷积核：28 × 64 = 1792个参数
summary(model_rgb)
```

### 感受野（Receptive Field）

感受野是指输出特征图上一个像素对应输入图像上的区域大小。堆叠多个小卷积核（如3×3）可以获得与大卷积核相同的感受野，同时参数更少、非线性更强。

```{r}
# 比较：一个7×7卷积核 vs 三个3×3卷积核堆叠
# 7×7卷积核的感受野：7×7
# 三个3×3堆叠的感受野：1 + 2 + 2 + 2 = 7（同样是7×7）

# 方案1：单个7×7卷积核
params_7x7 <- 7 * 7 * 64 * 64 + 64  # 假设64通道
cat("7×7卷积核参数：", params_7x7, "\n")

# 方案2：三个3×3卷积核
params_3x3_stack <- 3 * (3 * 3 * 64 * 64 + 64)
cat("三个3×3卷积核参数：", params_3x3_stack, "\n")

cat("参数减少比例：", round((1 - params_3x3_stack / params_7x7) * 100, 1), "%\n")
```

## 5.2 池化层 {#52-池化层}

池化层（Pooling Layer）用于降低特征图的空间尺寸，减少参数量和计算量，同时增强特征的平移不变性。最常用的是最大池化（MaxPooling）和平均池化（AveragePooling）。

### 最大池化（MaxPooling2D）

最大池化在每个池化窗口内取最大值作为输出。它能够保留最显著的特征，对位置变化有一定的鲁棒性。

```{r}
# 创建包含最大池化层的模型
model_maxpool <- keras_model_sequential() %>%
  
  # 卷积层
  layer_conv_2d(
    filters = 32,
    kernel_size = c(3, 3),
    padding = "same",
    activation = "relu",
    input_shape = c(28, 28, 1)
  ) %>%
  
  # 最大池化层
  # pool_size: 池化窗口大小
  # strides: 步长，默认等于pool_size
  layer_max_pooling_2d(
    pool_size = c(2, 2),  # 2×2池化窗口
    strides = c(2, 2)     # 步长为2
  )

# 查看模型结构，注意特征图尺寸变化
summary(model_maxpool)
```

### 平均池化（AveragePooling2D）

平均池化在每个池化窗口内取平均值作为输出。它保留了更多的背景信息，常用于特征融合场景。

```{r}
# 创建包含平均池化层的模型
model_avgpool <- keras_model_sequential() %>%
  layer_conv_2d(
    filters = 32,
    kernel_size = c(3, 3),
    padding = "same",
    activation = "relu",
    input_shape = c(28, 28, 1)
  ) %>%
  
  # 平均池化层
  layer_average_pooling_2d(
    pool_size = c(2, 2),
    strides = c(2, 2)
  )

summary(model_avgpool)
```

### 最大池化 vs 平均池化

| 特性 | 最大池化 | 平均池化 |
|:----:|:--------:|:--------:|
| 保留信息 | 最显著特征 | 平均信息 |
| 对噪声敏感度 | 较低 | 较高 |
| 平移不变性 | 较强 | 较弱 |
| 典型应用 | 图像分类 | 特征融合、风格迁移 |

### 池化层的作用

```{r}
# 演示池化层如何降低特征图尺寸
# 假设输入特征图为4×4
input_feature_map <- matrix(
  c(1, 3, 2, 1,
    4, 6, 5, 2,
    3, 2, 8, 4,
    1, 2, 3, 5),
  nrow = 4, byrow = TRUE
)

cat("输入特征图（4×4）：\n")
print(input_feature_map)

# 手动实现2×2最大池化
max_pool_result <- matrix(
  c(
    max(input_feature_map[1:2, 1:2]),  # 左上
    max(input_feature_map[1:2, 3:4]),  # 右上
    max(input_feature_map[3:4, 1:2]),  # 左下
    max(input_feature_map[3:4, 3:4])   # 右下
  ),
  nrow = 2, byrow = TRUE
)

cat("\n最大池化结果（2×2）：\n")
print(max_pool_result)

# 手动实现2×2平均池化
avg_pool_result <- matrix(
  c(
    mean(input_feature_map[1:2, 1:2]),
    mean(input_feature_map[1:2, 3:4]),
    mean(input_feature_map[3:4, 1:2]),
    mean(input_feature_map[3:4, 3:4])
  ),
  nrow = 2, byrow = TRUE
)

cat("\n平均池化结果（2×2）：\n")
print(avg_pool_result)
```

## 5.3 全局池化（GlobalAveragePooling2D） {#53-全局池化globalaveragepooling2d}

全局平均池化（Global Average Pooling，GAP）将整个特征图压缩为一个值，常用于替代全连接层，实现特征图到类别预测的直接映射。

### 全局平均池化的原理

对于形状为 H×W×C 的特征图，全局平均池化对每个通道计算一个平均值，输出形状为 1×1×C 的向量。

```{r}
# 创建使用全局平均池化的模型
model_gap <- keras_model_sequential() %>%
  
  # 卷积层
  layer_conv_2d(
    filters = 64,
    kernel_size = c(3, 3),
    padding = "same",
    activation = "relu",
    input_shape = c(28, 28, 1)
  ) %>%
  
  # 全局平均池化层
  # 将28×28×64的特征图压缩为64维向量
  layer_global_average_pooling_2d() %>%
  
  # 输出层
  layer_dense(units = 10, activation = "softmax")

summary(model_gap)
```

### 全局池化 vs 全连接层

| 特性 | 全局平均池化 | 全连接层 |
|:----:|:------------:|:--------:|
| 参数量 | 0 | 大量参数 |
| 过拟合风险 | 低 | 高 |
| 特征保留 | 保留空间信息 | 展平丢失空间信息 |
| 可解释性 | 特征图对应类别 | 权重难以解释 |

### 全局最大池化

除了全局平均池化，还有全局最大池化（GlobalMaxPooling2D），取每个通道的最显著特征。

```{r}
# 创建使用全局最大池化的模型
model_gmp <- keras_model_sequential() %>%
  layer_conv_2d(
    filters = 64,
    kernel_size = c(3, 3),
    padding = "same",
    activation = "relu",
    input_shape = c(28, 28, 1)
  ) %>%
  
  # 全局最大池化层
  layer_global_max_pooling_2d() %>%
  layer_dense(units = 10, activation = "softmax")

summary(model_gmp)
```

## 5.4 经典CNN架构在R中的实现 {#54-经典cnn架构在r中的实现}

深度学习发展历程中，出现了多个里程碑式的CNN架构。理解这些经典架构有助于设计自己的模型。

### LeNet-5：开山之作

LeNet-5由Yann LeCun于1998年提出，用于手写数字识别，是现代CNN的雏形。

```{r}
# LeNet-5架构实现
lenet5 <- keras_model_sequential() %>%
  
  # 第一卷积块：Conv -> Pool
  layer_conv_2d(
    filters = 6,
    kernel_size = c(5, 5),
    padding = "valid",
    activation = "tanh",
    input_shape = c(28, 28, 1)
  ) %>%
  layer_average_pooling_2d(pool_size = c(2, 2), strides = c(2, 2)) %>%
  
  # 第二卷积块
  layer_conv_2d(
    filters = 16,
    kernel_size = c(5, 5),
    padding = "valid",
    activation = "tanh"
  ) %>%
  layer_average_pooling_2d(pool_size = c(2, 2), strides = c(2, 2)) %>%
  
  # 展平并连接全连接层
  layer_flatten() %>%
  layer_dense(units = 120, activation = "tanh") %>%
  layer_dense(units = 84, activation = "tanh") %>%
  layer_dense(units = 10, activation = "softmax")

cat("LeNet-5 架构：\n")
summary(lenet5)
```

### AlexNet：深度学习复兴

AlexNet在2012年ImageNet竞赛中大放异彩，开启了深度学习的新时代。

```{r}
# AlexNet简化版实现（适应较小输入）
alexnet <- keras_model_sequential() %>%
  
  # 第一卷积块
  layer_conv_2d(
    filters = 96,
    kernel_size = c(11, 11),
    strides = c(4, 4),
    padding = "valid",
    activation = "relu",
    input_shape = c(224, 224, 3)
  ) %>%
  layer_max_pooling_2d(pool_size = c(3, 3), strides = c(2, 2)) %>%
  
  # 第二卷积块
  layer_conv_2d(
    filters = 256,
    kernel_size = c(5, 5),
    padding = "same",
    activation = "relu"
  ) %>%
  layer_max_pooling_2d(pool_size = c(3, 3), strides = c(2, 2)) %>%
  
  # 第三卷积块
  layer_conv_2d(
    filters = 384,
    kernel_size = c(3, 3),
    padding = "same",
    activation = "relu"
  ) %>%
  layer_conv_2d(
    filters = 384,
    kernel_size = c(3, 3),
    padding = "same",
    activation = "relu"
  ) %>%
  layer_conv_2d(
    filters = 256,
    kernel_size = c(3, 3),
    padding = "same",
    activation = "relu"
  ) %>%
  layer_max_pooling_2d(pool_size = c(3, 3), strides = c(2, 2)) %>%
  
  # 全连接层
  layer_flatten() %>%
  layer_dense(units = 4096, activation = "relu") %>%
  layer_dropout(rate = 0.5) %>%
  layer_dense(units = 4096, activation = "relu") %>%
  layer_dropout(rate = 0.5) %>%
  layer_dense(units = 1000, activation = "softmax")

cat("AlexNet 架构（简化版）：\n")
summary(alexnet)
```

### VGG16：小卷积核的威力

VGG16证明了使用小卷积核（3×3）堆叠可以达到与大卷积核相同的效果，同时参数更少、非线性更强。

```{r}
# VGG16简化版实现
vgg16_simple <- keras_model_sequential() %>%
  
  # Block 1
  layer_conv_2d(filters = 64, kernel_size = c(3, 3), padding = "same", activation = "relu", input_shape = c(224, 224, 3)) %>%
  layer_conv_2d(filters = 64, kernel_size = c(3, 3), padding = "same", activation = "relu") %>%
  layer_max_pooling_2d(pool_size = c(2, 2), strides = c(2, 2)) %>%
  
  # Block 2
  layer_conv_2d(filters = 128, kernel_size = c(3, 3), padding = "same", activation = "relu") %>%
  layer_conv_2d(filters = 128, kernel_size = c(3, 3), padding = "same", activation = "relu") %>%
  layer_max_pooling_2d(pool_size = c(2, 2), strides = c(2, 2)) %>%
  
  # Block 3
  layer_conv_2d(filters = 256, kernel_size = c(3, 3), padding = "same", activation = "relu") %>%
  layer_conv_2d(filters = 256, kernel_size = c(3, 3), padding = "same", activation = "relu") %>%
  layer_conv_2d(filters = 256, kernel_size = c(3, 3), padding = "same", activation = "relu") %>%
  layer_max_pooling_2d(pool_size = c(2, 2), strides = c(2, 2)) %>%
  
  # Block 4
  layer_conv_2d(filters = 512, kernel_size = c(3, 3), padding = "same", activation = "relu") %>%
  layer_conv_2d(filters = 512, kernel_size = c(3, 3), padding = "same", activation = "relu") %>%
  layer_conv_2d(filters = 512, kernel_size = c(3, 3), padding = "same", activation = "relu") %>%
  layer_max_pooling_2d(pool_size = c(2, 2), strides = c(2, 2)) %>%
  
  # Block 5
  layer_conv_2d(filters = 512, kernel_size = c(3, 3), padding = "same", activation = "relu") %>%
  layer_conv_2d(filters = 512, kernel_size = c(3, 3), padding = "same", activation = "relu") %>%
  layer_conv_2d(filters = 512, kernel_size = c(3, 3), padding = "same", activation = "relu") %>%
  layer_max_pooling_2d(pool_size = c(2, 2), strides = c(2, 2)) %>%
  
  # 分类头
  layer_flatten() %>%
  layer_dense(units = 4096, activation = "relu") %>%
  layer_dropout(rate = 0.5) %>%
  layer_dense(units = 4096, activation = "relu") %>%
  layer_dropout(rate = 0.5) %>%
  layer_dense(units = 1000, activation = "softmax")

cat("VGG16 架构（简化版）：\n")
summary(vgg16_simple)
```

### ResNet：残差连接解决深层网络训练难题

ResNet引入了残差连接（Skip Connection），使得训练极深的网络成为可能。

```{r}
# 定义残差块函数
residual_block <- function(input, filters, strides = 1) {
  
  # 主路径
  x <- input %>%
    layer_conv_2d(filters = filters, kernel_size = c(3, 3), 
                  strides = strides, padding = "same") %>%
    layer_batch_normalization() %>%
    layer_activation("relu") %>%
    layer_conv_2d(filters = filters, kernel_size = c(3, 3), 
                  padding = "same") %>%
    layer_batch_normalization()
  
  # 残差连接
  if (strides != 1) {
    # 如果步长不为1，需要对输入进行下采样
    shortcut <- input %>%
      layer_conv_2d(filters = filters, kernel_size = c(1, 1), 
                    strides = strides) %>%
      layer_batch_normalization()
  } else {
    shortcut <- input
  }
  
  # 添加残差并激活
  layer_add(list(x, shortcut)) %>%
    layer_activation("relu")
}

# 构建简化的ResNet
input <- layer_input(shape = c(224, 224, 3))

output <- input %>%
  # 初始卷积
  layer_conv_2d(filters = 64, kernel_size = c(7, 7), 
                strides = c(2, 2), padding = "same") %>%
  layer_batch_normalization() %>%
  layer_activation("relu") %>%
  layer_max_pooling_2d(pool_size = c(3, 3), strides = c(2, 2)) %>%
  
  # 残差块
  residual_block(filters = 64) %>%
  residual_block(filters = 64) %>%
  residual_block(filters = 128, strides = 2) %>%
  residual_block(filters = 128) %>%
  
  # 全局池化和输出
  layer_global_average_pooling_2d() %>%
  layer_dense(units = 1000, activation = "softmax")

resnet_simple <- keras_model(input, output)

cat("ResNet 架构（简化版）：\n")
summary(resnet_simple)
```

### 经典架构对比

| 架构 | 年份 | 层数 | 主要创新 | 参数量 |
|:----:|:----:|:----:|:--------:|:------:|
| LeNet-5 | 1998 | 5 | 卷积+池化结构 | 6万 |
| AlexNet | 2012 | 8 | ReLU、Dropout | 6000万 |
| VGG16 | 2014 | 16 | 小卷积核堆叠 | 1.38亿 |
| ResNet | 2015 | 50-152 | 残差连接 | 2500万-6000万 |

## 5.5 预训练模型迁移学习 {#55-预训练模型迁移学习}

迁移学习是深度学习中最实用的技术之一。通过使用在大规模数据集（如ImageNet）上预训练的模型，我们可以在小数据集上获得出色的性能，大大减少训练时间和数据需求。

### 迁移学习的核心思想

预训练模型已经学习了丰富的视觉特征，从低级的边缘纹理到高级的语义概念。这些特征具有很强的泛化能力，可以迁移到新的任务中。

**迁移学习的典型场景**：

1. 数据量小：只有几百到几千张标注图像
2. 计算资源有限：无法从头训练大型模型
3. 任务相关：新任务与预训练任务有一定关联

### 使用Keras内置的预训练模型

Keras提供了多种预训练模型，包括VGG16、VGG19、ResNet、Inception、EfficientNet等。

```{r}
# 加载预训练的VGG16模型（不包含顶层分类器）
# include_top = FALSE 表示不加载最后的全连接层
vgg16_base <- application_vgg16(
  weights = "imagenet",      # 使用ImageNet预训练权重
  include_top = FALSE,        # 不包含顶层分类器
  input_shape = c(224, 224, 3) # 输入形状
)

# 查看模型结构
summary(vgg16_base)
```

### 构建迁移学习模型

```{r}
# 方法1：特征提取（Feature Extraction）
# 冻结预训练层，只训练新添加的分类器

# 创建新的模型
model_transfer <- keras_model_sequential() %>%
  
  # 添加预训练的VGG16作为基础
  vgg16_base() %>%
  
  # 冻结预训练层的权重
  # freeze_weights() 冻结指定层的权重，使其在训练中不更新
  freeze_weights() %>%
  
  # 添加自定义分类器
  layer_global_average_pooling_2d() %>%
  layer_dense(units = 256, activation = "relu") %>%
  layer_dropout(rate = 0.5) %>%
  layer_dense(units = 2, activation = "softmax")  # 假设是二分类任务

# 查看模型结构
summary(model_transfer)
```

### 使用ResNet50进行迁移学习

```{r}
# 加载预训练的ResNet50
resnet50_base <- application_resnet50(
  weights = "imagenet",
  include_top = FALSE,
  input_shape = c(224, 224, 3)
)

# 构建迁移学习模型
input <- layer_input(shape = c(224, 224, 3))

# 通过预训练模型提取特征
features <- input %>%
  resnet50_base()

# 添加自定义分类头
output <- features %>%
  layer_global_average_pooling_2d() %>%
  layer_dense(units = 512, activation = "relu") %>%
  layer_batch_normalization() %>%
  layer_dropout(rate = 0.5) %>%
  layer_dense(units = 10, activation = "softmax")  # 10分类任务

# 创建完整模型
model_resnet_transfer <- keras_model(input, output)

# 冻结ResNet50的权重
freeze_weights(resnet50_base)

# 查看可训练参数数量
cat("总参数数量：", count_params(model_resnet_transfer), "\n")
# 计算可训练参数数量
trainable_vars <- model_resnet_transfer$trainable_weights
if (length(trainable_vars) > 0) {
  trainable_params <- sum(sapply(1:length(trainable_vars), function(i) {
    w <- trainable_vars[[i]]
    shape_val <- w$shape$as_list()
    if (is.null(shape_val) || length(shape_val) == 0) return(0)
    prod(unlist(shape_val))
  }))
} else {
  trainable_params <- 0
}
cat("可训练参数数量：", trainable_params, "\n")
```

### 可用的预训练模型

| 模型 | 参数量 | 特点 | 适用场景 |
|:----:|:------:|:----:|:--------:|
| VGG16 | 138M | 结构简单，特征丰富 | 通用特征提取 |
| VGG19 | 144M | 比VGG16更深 | 需要更强特征 |
| ResNet50 | 26M | 残差连接，训练稳定 | 平衡性能与效率 |
| ResNet101 | 44M | 更深的ResNet | 需要更高精度 |
| InceptionV3 | 24M | 多尺度特征 | 复杂场景识别 |
| EfficientNetB0 | 5M | 高效架构 | 资源受限场景 |
| MobileNetV2 | 3.5M | 轻量级 | 移动端部署 |

### 医学影像迁移学习示例

```{r}
# 假设我们要对胸部X光片进行疾病分类
# 使用预训练的DenseNet121（在医学影像中表现优异）

# 加载DenseNet121
densenet_base <- application_densenet121(
  weights = "imagenet",
  include_top = FALSE,
  input_shape = c(224, 224, 3)
)

# 构建医学影像分类模型
medical_model <- keras_model_sequential() %>%
  densenet_base() %>%
  freeze_weights() %>%
  layer_global_average_pooling_2d() %>%
  layer_dense(units = 512, activation = "relu") %>%
  layer_batch_normalization() %>%
  layer_dropout(rate = 0.3) %>%
  layer_dense(units = 128, activation = "relu") %>%
  layer_dropout(rate = 0.3) %>%
  layer_dense(units = 5, activation = "softmax")  # 假设5种疾病分类

# 编译模型
medical_model %>% compile(
  optimizer = optimizer_adam(learning_rate = 0.001),
  loss = "categorical_crossentropy",
  metrics = c("accuracy")
)

summary(medical_model)
```

## 5.6 微调（Fine-tuning）策略 {#56-微调fine-tuning策略}

微调是在迁移学习基础上，解冻部分预训练层并继续训练，使模型更好地适应新任务。

### 微调的基本原则

1. 先训练顶层分类器：先冻结所有预训练层，只训练新添加的分类器
2. 逐步解冻：从顶层开始，逐步解冻更多层
3. 使用较小的学习率：微调时学习率应比从头训练小10-100倍
4. 监控过拟合：微调容易过拟合，需要使用正则化

### 分阶段微调策略

```{r}
# 阶段1：冻结所有预训练层，只训练分类器
# 这一步已经在上一节完成

# 阶段2：解冻顶层，进行微调
# 解冻VGG16的最后几个卷积块

# 首先查看VGG16的层结构
cat("VGG16层数：", length(vgg16_base$layers), "\n")

# 解冻最后4层（通常是最后一个卷积块）
unfreeze_weights(vgg16_base, from = -4)

# 重新编译模型（解冻后必须重新编译）
model_transfer %>% compile(
  optimizer = optimizer_adam(learning_rate = 1e-5),  # 使用更小的学习率
  loss = "categorical_crossentropy",
  metrics = c("accuracy")
)

# 查看可训练参数变化
# 使用更简单的方法计算可训练参数
trainable_vars <- model_transfer$trainable_weights
if (length(trainable_vars) > 0) {
  trainable_params <- sum(sapply(1:length(trainable_vars), function(i) {
    w <- trainable_vars[[i]]
    shape_val <- w$shape$as_list()
    if (is.null(shape_val) || length(shape_val) == 0) return(0)
    prod(unlist(shape_val))
  }))
} else {
  trainable_params <- 0
}
cat("微调后可训练参数数量：", trainable_params, "\n")
```

### 选择性层冻结

```{r}
# 创建一个新的迁移学习模型用于演示
base_model <- application_vgg16(
  weights = "imagenet",
  include_top = FALSE,
  input_shape = c(224, 224, 3)
)

# 查看各层名称，便于选择性冻结
layer_names <- sapply(base_model$layers, function(x) x$name)
cat("VGG16层名称（部分）：\n")
print(head(layer_names, 10))
print(tail(layer_names, 10))

# 方法1：按层名称冻结
# 冻结指定层之前的所有层
freeze_weights(base_model, to = "block4_conv1")

# 方法2：按层索引冻结
# 解冻最后10层
unfreeze_weights(base_model, from = -10)
```

### 微调学习率策略

```{r}
# 微调时推荐使用学习率调度器
# 学习率随训练逐渐减小

# 创建学习率调度回调
lr_scheduler <- callback_learning_rate_scheduler(
  function(epoch) {
    # 初始学习率
    lr <- 1e-5
    # 每5个epoch学习率减半
    if (epoch > 5) lr <- lr * 0.5
    if (epoch > 10) lr <- lr * 0.5
    if (epoch > 15) lr <- lr * 0.5
    return(lr)
  }
)

# 或者使用ReduceLROnPlateau回调
lr_reducer <- callback_reduce_lr_on_plateau(
  monitor = "val_loss",    # 监控验证损失
  factor = 0.5,            # 学习率衰减因子
  patience = 3,            # 等待3个epoch无改善后降低学习率
  min_lr = 1e-7            # 最小学习率
)

cat("学习率调度回调已创建\n")
```

### 微调最佳实践

```{r}
# 完整的微调流程示例

# 1. 加载预训练模型
base_model <- application_resnet50(
  weights = "imagenet",
  include_top = FALSE,
  input_shape = c(224, 224, 3)
)

# 2. 构建完整模型
inputs <- layer_input(shape = c(224, 224, 3))
outputs <- inputs %>%
  base_model() %>%
  layer_global_average_pooling_2d() %>%
  layer_dense(units = 256, activation = "relu") %>%
  layer_batch_normalization() %>%
  layer_dropout(rate = 0.5) %>%
  layer_dense(units = 10, activation = "softmax")

model <- keras_model(inputs, outputs)

# 3. 阶段1：冻结所有预训练层，训练分类器
freeze_weights(base_model)

model %>% compile(
  optimizer = optimizer_adam(learning_rate = 1e-3),
  loss = "categorical_crossentropy",
  metrics = c("accuracy")
)

cat("阶段1：训练分类器\n")
# 计算可训练参数
trainable_vars <- model$trainable_weights
if (length(trainable_vars) > 0) {
  trainable_params <- sum(sapply(1:length(trainable_vars), function(i) {
    w <- trainable_vars[[i]]
    shape_val <- w$shape$as_list()
    if (is.null(shape_val) || length(shape_val) == 0) return(0)
    prod(unlist(shape_val))
  }))
} else {
  trainable_params <- 0
}
cat("可训练参数：", trainable_params, "\n")

# 4. 阶段2：解冻部分层，微调
unfreeze_weights(base_model, from = -20)  # 解冻最后20层

model %>% compile(
  optimizer = optimizer_adam(learning_rate = 1e-5),  # 更小的学习率
  loss = "categorical_crossentropy",
  metrics = c("accuracy")
)

cat("\n阶段2：微调预训练层\n")
# 计算可训练参数
trainable_vars <- model$trainable_weights
if (length(trainable_vars) > 0) {
  trainable_params <- sum(sapply(1:length(trainable_vars), function(i) {
    w <- trainable_vars[[i]]
    shape_val <- w$shape$as_list()
    if (is.null(shape_val) || length(shape_val) == 0) return(0)
    prod(unlist(shape_val))
  }))
} else {
  trainable_params <- 0
}
cat("可训练参数：", trainable_params, "\n")
```

### 微调策略对比

| 策略 | 适用场景 | 学习率 | 解冻层数 |
|:----:|:--------:|:------:|:--------:|
| 冻结全部 | 数据量小、任务相似 | 1e-3 | 0 |
| 解冻顶层 | 数据量中等 | 1e-4 | 10-20 |
| 解冻一半 | 数据量大、任务差异大 | 1e-5 | 50% |
| 全部微调 | 数据量很大 | 1e-5 | 全部 |

## 5.7 1D CNN用于序列数据 {#57-1d-cnn用于序列数据}

一维卷积神经网络（1D CNN）是处理序列数据的强大工具，适用于基因序列、时间序列、文本等一维数据。

### 1D卷积的原理

1D卷积在序列的一个维度上滑动，提取局部模式。与2D卷积类似，但只在一个方向上移动。

```{r}
# 创建1D CNN模型
model_1dcnn <- keras_model_sequential() %>%
  
  # 1D卷积层
  # input_shape: c(序列长度, 特征维度)
  layer_conv_1d(
    filters = 64,              # 卷积核数量
    kernel_size = 3,           # 卷积核大小（覆盖3个时间步）
    activation = "relu",
    input_shape = c(100, 4)    # 序列长度100，特征维度4（如DNA的ACGT）
  ) %>%
  
  # 1D池化层
  layer_max_pooling_1d(pool_size = 2) %>%
  
  # 第二个卷积块
  layer_conv_1d(filters = 128, kernel_size = 3, activation = "relu") %>%
  layer_max_pooling_1d(pool_size = 2) %>%
  
  # 全局池化和输出
  layer_global_max_pooling_1d() %>%
  layer_dense(units = 64, activation = "relu") %>%
  layer_dropout(rate = 0.5) %>%
  layer_dense(units = 2, activation = "softmax")

summary(model_1dcnn)
```

### DNA序列分类示例

```{r}
# 模拟DNA序列数据
# DNA序列用one-hot编码：A=[1,0,0,0], C=[0,1,0,0], G=[0,0,1,0], T=[0,0,0,1]

# 生成模拟数据
set.seed(42)
n_samples <- 1000
seq_length <- 100

# 生成随机DNA序列（one-hot编码）
generate_dna_sequence <- function(length) {
  bases <- sample(1:4, length, replace = TRUE)
  one_hot <- matrix(0, nrow = length, ncol = 4)
  for (i in 1:length) {
    one_hot[i, bases[i]] <- 1
  }
  return(one_hot)
}

# 生成训练数据
x_train <- array(0, dim = c(n_samples, seq_length, 4))
for (i in 1:n_samples) {
  x_train[i, , ] <- generate_dna_sequence(seq_length)
}

# 生成标签（假设二分类：启动子区域 vs 非启动子区域）
y_train <- to_categorical(sample(0:1, n_samples, replace = TRUE), num_classes = 2)

cat("训练数据形状：", dim(x_train), "\n")
cat("标签形状：", dim(y_train), "\n")
```

```{r}
# 构建DNA序列分类模型
dna_model <- keras_model_sequential() %>%
  
  # 第一个卷积块：检测短序列模式
  layer_conv_1d(filters = 128, kernel_size = 8, activation = "relu", 
                input_shape = c(seq_length, 4)) %>%
  layer_batch_normalization() %>%
  layer_max_pooling_1d(pool_size = 2) %>%
  layer_dropout(rate = 0.3) %>%
  
  # 第二个卷积块：检测中等长度模式
  layer_conv_1d(filters = 256, kernel_size = 8, activation = "relu") %>%
  layer_batch_normalization() %>%
  layer_max_pooling_1d(pool_size = 2) %>%
  layer_dropout(rate = 0.3) %>%
  
  # 第三个卷积块：检测长序列模式
  layer_conv_1d(filters = 512, kernel_size = 8, activation = "relu") %>%
  layer_batch_normalization() %>%
  layer_global_max_pooling_1d() %>%
  layer_dropout(rate = 0.5) %>%
  
  # 分类器
  layer_dense(units = 256, activation = "relu") %>%
  layer_batch_normalization() %>%
  layer_dropout(rate = 0.5) %>%
  layer_dense(units = 2, activation = "softmax")

# 编译模型
dna_model %>% compile(
  optimizer = optimizer_adam(learning_rate = 0.001),
  loss = "binary_crossentropy",
  metrics = c("accuracy")
)

summary(dna_model)
```

### 时间序列预测示例

```{r}
# 使用1D CNN进行时间序列预测
# 假设我们要预测股票价格趋势

# 生成模拟时间序列数据
set.seed(123)
n_points <- 1000
time_series <- cumsum(rnorm(n_points))  # 随机游走序列

# 创建滑动窗口数据集
create_windows <- function(data, window_size) {
  n <- length(data) - window_size
  x <- matrix(0, nrow = n, ncol = window_size)
  y <- numeric(n)
  
  for (i in 1:n) {
    x[i, ] <- data[i:(i + window_size - 1)]
    # 预测下一个点是否上升（二分类）
    y[i] <- ifelse(data[i + window_size] > data[i + window_size - 1], 1, 0)
  }
  
  return(list(x = x, y = y))
}

window_size <- 50
dataset <- create_windows(time_series, window_size)

# 调整数据形状为3D张量
x_ts <- array(dataset$x, dim = c(nrow(dataset$x), window_size, 1))
y_ts <- to_categorical(dataset$y, num_classes = 2)

cat("时间序列数据形状：", dim(x_ts), "\n")
cat("标签形状：", dim(y_ts), "\n")
```

```{r}
# 构建时间序列预测模型
ts_model <- keras_model_sequential() %>%
  
  # 1D卷积层提取时间模式
  layer_conv_1d(filters = 64, kernel_size = 3, activation = "relu",
                input_shape = c(window_size, 1)) %>%
  layer_conv_1d(filters = 64, kernel_size = 3, activation = "relu") %>%
  layer_max_pooling_1d(pool_size = 2) %>%
  layer_dropout(rate = 0.3) %>%
  
  layer_conv_1d(filters = 128, kernel_size = 3, activation = "relu") %>%
  layer_conv_1d(filters = 128, kernel_size = 3, activation = "relu") %>%
  layer_global_max_pooling_1d() %>%
  layer_dropout(rate = 0.4) %>%
  
  # 输出层
  layer_dense(units = 64, activation = "relu") %>%
  layer_dense(units = 2, activation = "softmax")

ts_model %>% compile(
  optimizer = optimizer_adam(learning_rate = 0.001),
  loss = "binary_crossentropy",
  metrics = c("accuracy")
)

summary(ts_model)
```

### 1D CNN vs RNN

| 特性 | 1D CNN | RNN/LSTM |
|:----:|:------:|:--------:|
| 并行计算 | 支持并行 | 顺序计算 |
| 长距离依赖 | 受限于感受野 | 理论上无限 |
| 训练速度 | 快 | 慢 |
| 参数效率 | 高 | 较低 |
| 适用场景 | 局部模式、短序列 | 长序列、全局依赖 |

## 5.8 CNN可视化 {#58-cnn可视化}

理解CNN学到的特征对于模型调试和解释至关重要。本节介绍两种主要的可视化方法：特征图可视化和类激活图（Grad-CAM）。

### 特征图可视化

特征图（Feature Map）是卷积层的输出，展示了模型在不同层次学到的特征。

```{r}
# 创建一个简单的CNN用于演示
model_vis <- keras_model_sequential() %>%
  layer_conv_2d(filters = 32, kernel_size = c(3, 3), activation = "relu",
                input_shape = c(28, 28, 1), name = "conv1") %>%
  layer_max_pooling_2d(pool_size = c(2, 2)) %>%
  layer_conv_2d(filters = 64, kernel_size = c(3, 3), activation = "relu", name = "conv2") %>%
  layer_max_pooling_2d(pool_size = c(2, 2)) %>%
  layer_conv_2d(filters = 64, kernel_size = c(3, 3), activation = "relu", name = "conv3") %>%
  layer_global_average_pooling_2d() %>%
  layer_dense(units = 10, activation = "softmax")

summary(model_vis)
```

```{r}
# 创建中间层输出模型
# 用于提取各卷积层的特征图

# 获取各卷积层的输出
layer_outputs <- lapply(
  c("conv1", "conv2", "conv3"),
  function(name) get_layer(model_vis, name)$output
)

# 创建特征提取模型
feature_extractor <- keras_model(
  inputs = model_vis$input,
  outputs = layer_outputs
)

cat("特征提取模型已创建\n")
cat("输出层数：", length(feature_extractor$output), "\n")
```

```{r}
# 生成模拟输入图像
set.seed(456)
test_image <- array(runif(28 * 28), dim = c(1, 28, 28, 1))

# 提取特征图
features <- predict(feature_extractor, test_image)

# 查看各层特征图形状
for (i in 1:length(features)) {
  cat(sprintf("第%d层特征图形状：%s\n", i, paste(dim(features[[i]]), collapse = " × ")))
}
```

```{r}
# 可视化第一层特征图
# 提取第一层的特征图
first_layer_features <- features[[1]][1, , , ]

# 选择前16个特征图进行可视化
par(mfrow = c(4, 4), mar = c(0.5, 0.5, 0.5, 0.5))
for (i in 1:16) {
  image(t(first_layer_features[, , i]), 
        col = gray.colors(100),
        axes = FALSE,
        main = paste("Filter", i))
}
par(mfrow = c(1, 1))
```

### 类激活图（Grad-CAM）

Grad-CAM（Gradient-weighted Class Activation Mapping）通过计算梯度来定位图像中对分类决策最重要的区域。

```{r}
# Grad-CAM实现原理
# 1. 前向传播得到预测结果
# 2. 对目标类别计算梯度
# 3. 对梯度进行全局平均池化得到权重
# 4. 对特征图加权求和并ReLU激活

# 定义Grad-CAM函数
grad_cam <- function(model, image, layer_name, class_idx) {
  # 创建梯度计算模型
  grad_model <- keras_model(
    inputs = model$input,
    outputs = list(
      get_layer(model, layer_name)$output,
      model$output
    )
  )
  
  # 使用梯度带计算梯度
  with(tf$GradientTape() %as% tape, {
    outputs <- grad_model(image)
    conv_output <- outputs[[1]]
    predictions <- outputs[[2]]
    loss <- predictions[1, class_idx]
  })
  
  # 计算梯度
  grads <- tape$gradient(loss, conv_output)
  
  # 全局平均池化梯度得到权重
  pooled_grads <- tf$reduce_mean(grads, axis = c(1L, 2L))
  
  # 加权特征图
  conv_output <- conv_output[1, , , ]
  heatmap <- tf$reduce_sum(conv_output * pooled_grads, axis = -1L)
  
  # ReLU激活并归一化
  heatmap <- tf$maximum(heatmap, 0)
  heatmap <- heatmap / tf$reduce_max(heatmap)
  
  return(as.array(heatmap))
}

cat("Grad-CAM函数已定义\n")
```

```{r}
# 使用预训练模型进行Grad-CAM可视化
# 加载预训练的VGG16
vgg_model <- application_vgg16(weights = "imagenet", include_top = TRUE)

cat("VGG16模型已加载\n")
summary(vgg_model)
```

```{r}
# 创建测试图像（模拟）
# 实际应用中应该加载真实图像
test_img <- array(runif(224 * 224 * 3), dim = c(1, 224, 224, 3))

# 预处理图像（VGG16的预处理）
test_img_preprocessed <- imagenet_preprocess_input(test_img * 255)

# 预测类别
predictions <- predict(vgg_model, test_img_preprocessed)
predicted_class <- which.max(predictions[1, ]) - 1  # R索引从1开始

cat("预测类别索引：", predicted_class, "\n")

# 生成Grad-CAM热力图
heatmap <- grad_cam(vgg_model, test_img_preprocessed, "block5_conv3", predicted_class)

cat("Grad-CAM热力图形状：", dim(heatmap), "\n")
```

```{r}
# 可视化Grad-CAM热力图
# 将热力图调整为与输入图像相同的尺寸
heatmap_resized <- array(heatmap, dim = c(dim(heatmap), 1))

# 绘制热力图
par(mfrow = c(1, 2))

# 原始图像
image(t(test_img[1, , , 1]), 
      col = gray.colors(100),
      axes = FALSE,
      main = "原始图像")

# Grad-CAM热力图
image(t(heatmap), 
      col = heat.colors(100),
      axes = FALSE,
      main = "Grad-CAM热力图")

par(mfrow = c(1, 1))
```

### 可视化总结

| 可视化方法 | 目的 | 应用场景 |
|:----------:|:----:|:--------:|
| 特征图可视化 | 理解各层学到的特征 | 模型调试、特征分析 |
| Grad-CAM | 定位决策关键区域 | 医学影像诊断、模型解释 |
| 滤波器可视化 | 理解卷积核检测的模式 | 网络架构设计 |
| 激活最大化 | 找到最激活神经元的输入 | 特征理解 |

# 第六章 循环神经网络（RNN）与序列建模

循环神经网络（Recurrent Neural Network，RNN）是处理序列数据的专用架构。与传统神经网络不同，RNN具有"记忆"能力，能够利用历史信息处理当前输入，非常适合时间序列、文本、基因序列等具有时序依赖的数据。

### 意义与使用场景

**核心意义**：RNN通过隐藏状态在时间步之间传递信息，能够捕捉序列中的长期依赖关系，是处理变长序列数据的理想选择。

**举例**：基于电子病历序列预测患者再入院风险

**为什么这种数据适合用RNN？**

首先，电子病历是典型的序列数据：患者每次就诊产生一条记录，包含诊断、用药、检验等信息，这些记录按时间顺序排列，形成就诊序列。RNN的循环结构天然适合处理这种时序数据。其次，就诊记录之间存在依赖关系：当前的健康状况受历史就诊影响，而当前的诊疗决策又会影响未来的健康结果。RNN的隐藏状态能够捕捉这种跨时间步的依赖。最后，不同患者的就诊次数不同，序列长度可变。RNN可以处理任意长度的序列，无需固定输入尺寸。

**研究目的是什么？**

本研究有三个层次的目的：1. 风险预测：根据患者历史就诊记录，预测未来30天内再入院的概率；2. 关键因素识别：找出导致再入院的高风险因素，如特定药物、诊断组合；3. 个性化干预：为高风险患者制定针对性的随访计划。

**可能得到什么样的结果？**

假设训练了一个基于LSTM的RNN模型，在测试集上达到AUC=0.82的预测性能。通过分析模型的注意力权重，发现模型特别关注以下模式：出院后7天内的门诊随访记录、特定慢性病的用药调整、以及急诊就诊后的专科转诊。这些发现与临床经验相符，说明模型学到了有意义的特征。进一步分析显示，模型对老年患者和多重慢性病患者的预测准确率更高，但对年轻患者的预测能力相对较弱。

**需要注意什么？**

医疗数据存在大量缺失值，需要合理的填充策略。就诊记录的时间间隔不均匀，可能需要引入时间衰减因子。此外，模型的可解释性在医疗场景尤为重要，需要结合注意力机制或可解释AI技术。数据隐私和伦理问题也需要特别注意，确保患者数据得到妥善保护。

## 6.1 RNN基础（SimpleRNN层） {#61-rnn基础simplernn层}

SimpleRNN是最基础的循环神经网络层，它通过隐藏状态在时间步之间传递信息。

### RNN的工作原理

RNN的核心思想是在处理序列的每个时间步，不仅接收当前输入，还接收上一个时间步的隐藏状态。这种机制使得RNN能够"记住"历史信息。

**RNN的计算公式**：

$$h_t = \tanh(W_{hh}h_{t-1} + W_{xh}x_t + b_h)$$

$$y_t = W_{hy}h_t + b_y$$

其中：
- $h_t$：时间步t的隐藏状态
- $x_t$：时间步t的输入
- $W_{hh}$：隐藏状态权重矩阵
- $W_{xh}$：输入权重矩阵
- $y_t$：时间步t的输出

```{r}
# 创建简单的RNN模型
model_rnn <- keras_model_sequential() %>%
  
  # SimpleRNN层
  # units: 隐藏状态维度
  # input_shape: c(时间步数, 特征维度)
  layer_simple_rnn(
    units = 32,              # 隐藏状态维度
    input_shape = c(10, 1)   # 10个时间步，每个时间步1个特征
  ) %>%
  
  # 输出层
  layer_dense(units = 1, activation = "sigmoid")

summary(model_rnn)
```

### SimpleRNN的参数计算

```{r}
# SimpleRNN参数数量计算
# 参数 = 输入权重 + 隐藏状态权重 + 偏置
# = (input_dim × units) + (units × units) + units

input_dim <- 1    # 输入特征维度
units <- 32       # 隐藏状态维度

params <- input_dim * units + units * units + units
cat("SimpleRNN参数数量：", params, "\n")
```

### 处理序列数据

```{r}
# 生成模拟序列数据
set.seed(42)
n_samples <- 1000
timesteps <- 20
features <- 3

# 生成随机序列数据
x_seq <- array(runif(n_samples * timesteps * features), 
               dim = c(n_samples, timesteps, features))

# 生成二分类标签
y_seq <- to_categorical(sample(0:1, n_samples, replace = TRUE), num_classes = 2)

cat("序列数据形状：", dim(x_seq), "\n")
cat("标签形状：", dim(y_seq), "\n")
```

```{r}
# 构建序列分类模型
model_seq <- keras_model_sequential() %>%
  layer_simple_rnn(
    units = 64,
    input_shape = c(timesteps, features)
  ) %>%
  layer_dense(units = 32, activation = "relu") %>%
  layer_dropout(rate = 0.3) %>%
  layer_dense(units = 2, activation = "softmax")

model_seq %>% compile(
  optimizer = optimizer_adam(learning_rate = 0.001),
  loss = "binary_crossentropy",
  metrics = c("accuracy")
)

summary(model_seq)
```

### SimpleRNN的局限性

SimpleRNN存在梯度消失问题，难以学习长距离依赖。对于长序列，早期时间步的信息会在传递过程中逐渐丢失。

## 6.2 LSTM与GRU层 {#62-lstm与gru层}

LSTM（长短期记忆网络）和GRU（门控循环单元）是RNN的改进版本，通过门控机制解决了梯度消失问题，能够学习长距离依赖。

### LSTM的结构

LSTM引入了三个门：遗忘门、输入门和输出门，以及一个记忆单元。

**LSTM的核心公式**：

遗忘门：$f_t = \sigma(W_f \cdot [h_{t-1}, x_t] + b_f)$

输入门：$i_t = \sigma(W_i \cdot [h_{t-1}, x_t] + b_i)$

候选记忆：$\tilde{C}_t = \tanh(W_C \cdot [h_{t-1}, x_t] + b_C)$

更新记忆：$C_t = f_t \odot C_{t-1} + i_t \odot \tilde{C}_t$

输出门：$o_t = \sigma(W_o \cdot [h_{t-1}, x_t] + b_o)$

隐藏状态：$h_t = o_t \odot \tanh(C_t)$

```{r}
# 创建LSTM模型
model_lstm <- keras_model_sequential() %>%
  
  # LSTM层
  # LSTM自动管理记忆单元和门控机制
  layer_lstm(
    units = 64,
    input_shape = c(timesteps, features)
  ) %>%
  
  layer_dense(units = 32, activation = "relu") %>%
  layer_dropout(rate = 0.3) %>%
  layer_dense(units = 2, activation = "softmax")

model_lstm %>% compile(
  optimizer = optimizer_adam(learning_rate = 0.001),
  loss = "binary_crossentropy",
  metrics = c("accuracy")
)

summary(model_lstm)
```

### GRU的结构

GRU是LSTM的简化版本，只有两个门：更新门和重置门，参数更少，训练更快。

**GRU的核心公式**：

更新门：$z_t = \sigma(W_z \cdot [h_{t-1}, x_t])$

重置门：$r_t = \sigma(W_r \cdot [h_{t-1}, x_t])$

候选隐藏状态：$\tilde{h}_t = \tanh(W \cdot [r_t \odot h_{t-1}, x_t])$

隐藏状态：$h_t = (1 - z_t) \odot h_{t-1} + z_t \odot \tilde{h}_t$

```{r}
# 创建GRU模型
model_gru <- keras_model_sequential() %>%
  
  # GRU层
  layer_gru(
    units = 64,
    input_shape = c(timesteps, features)
  ) %>%
  
  layer_dense(units = 32, activation = "relu") %>%
  layer_dropout(rate = 0.3) %>%
  layer_dense(units = 2, activation = "softmax")

model_gru %>% compile(
  optimizer = optimizer_adam(learning_rate = 0.001),
  loss = "binary_crossentropy",
  metrics = c("accuracy")
)

summary(model_gru)
```

### LSTM vs GRU vs SimpleRNN

| 特性 | SimpleRNN | LSTM | GRU |
|:----:|:---------:|:----:|:---:|
| 门控机制 | 无 | 3个门 | 2个门 |
| 参数量 | 最少 | 最多 | 中等 |
| 训练速度 | 最快 | 最慢 | 中等 |
| 长距离依赖 | 差 | 好 | 好 |
| 适用场景 | 短序列 | 长序列、复杂任务 | 长序列、资源受限 |

## 6.3 双向RNN（bidirectional） {#63-双向rnnbidirectional}

双向RNN同时从正向和反向处理序列，能够利用未来和过去的信息，在许多任务中表现优于单向RNN。

### 双向RNN的原理

双向RNN由两个独立的RNN组成：一个正向处理序列（从过去到未来），一个反向处理序列（从未来到过去）。两个方向的隐藏状态被拼接或求和，形成最终的输出。

```{r}
# 创建双向LSTM模型
model_bidirectional <- keras_model_sequential() %>%
  
  # 双向LSTM层
  # bidirectional包装器使LSTM双向运行
  bidirectional(
    layer_lstm(units = 64, return_sequences = FALSE),
    merge_mode = "concat"  # 拼接正向和反向输出
  ) %>%
  
  layer_dense(units = 32, activation = "relu") %>%
  layer_dropout(rate = 0.3) %>%
  layer_dense(units = 2, activation = "softmax")

# 注意：双向LSTM的输出维度是 units × 2
model_bidirectional %>% compile(
  optimizer = optimizer_adam(learning_rate = 0.001),
  loss = "binary_crossentropy",
  metrics = c("accuracy")
)

summary(model_bidirectional)
```

### 双向RNN的应用场景

| 场景 | 是否适合双向 | 原因 |
|:----:|:------------:|:----:|
| 文本分类 | 适合 | 上下文都有意义 |
| 命名实体识别 | 适合 | 需要前后文信息 |
| 时间序列预测 | 不适合 | 未来信息不可用 |
| 语音识别 | 适合 | 整段音频已知 |

## 6.4 循环层的堆叠与返回序列 {#64-循环层的堆叠与返回序列}

堆叠多个循环层可以增加模型的表达能力。`return_sequences`参数控制是否返回完整序列。

### return_sequences参数

- `return_sequences = FALSE`（默认）：只返回最后一个时间步的输出
- `return_sequences = TRUE`：返回所有时间步的输出

```{r}
# 堆叠多个LSTM层
model_stacked <- keras_model_sequential() %>%
  
  # 第一层LSTM：返回完整序列供下一层使用
  layer_lstm(
    units = 64,
    return_sequences = TRUE,  # 必须为TRUE才能连接下一层LSTM
    input_shape = c(timesteps, features)
  ) %>%
  
  # 第二层LSTM：返回完整序列
  layer_lstm(
    units = 64,
    return_sequences = TRUE
  ) %>%
  
  # 第三层LSTM：只返回最后输出
  layer_lstm(
    units = 32,
    return_sequences = FALSE
  ) %>%
  
  layer_dense(units = 2, activation = "softmax")

model_stacked %>% compile(
  optimizer = optimizer_adam(learning_rate = 0.001),
  loss = "binary_crossentropy",
  metrics = c("accuracy")
)

summary(model_stacked)
```

### 序列到序列模型

当需要输出序列时（如机器翻译），所有循环层都需要设置`return_sequences = TRUE`。

```{r}
# 序列到序列模型示例
# 使用函数式API构建seq2seq模型

# 编码器输入
encoder_input <- layer_input(shape = c(timesteps, features))

# 编码器LSTM层
encoder_output <- encoder_input %>%
  layer_lstm(units = 64, return_sequences = TRUE) %>%
  layer_lstm(units = 64, return_sequences = TRUE)

# 解码器LSTM层
decoder_output <- encoder_output %>%
  layer_lstm(units = 64, return_sequences = TRUE) %>%
  layer_lstm(units = 32, return_sequences = TRUE)

# 每个时间步都有输出
# 使用 layer_conv_1d 或 reshape 方式实现时间步级别的输出
decoder_output <- decoder_output %>%
  layer_conv_1d(filters = 2, kernel_size = 1, activation = "softmax")

model_seq2seq <- keras_model(encoder_input, decoder_output)

model_seq2seq %>% compile(
  optimizer = optimizer_adam(learning_rate = 0.001),
  loss = "categorical_crossentropy",
  metrics = c("accuracy")
)

summary(model_seq2seq)
```

## 6.5 时间序列预测案例 {#65-时间序列预测案例}

本节通过一个完整的时间序列预测案例，演示如何使用RNN进行单步和多步预测。

### 数据准备

```{r}
# 生成模拟时间序列数据（正弦波+噪声）
set.seed(123)
n_points <- 1000
time <- 1:n_points

# 生成正弦波 + 趋势 + 噪声
ts_data <- sin(time * 0.05) + 0.01 * time + rnorm(n_points, sd = 0.1)

# 可视化时间序列
plot(ts_data, type = "l", main = "模拟时间序列数据", 
     xlab = "时间", ylab = "值", col = "blue")
```

### 创建滑动窗口数据集

```{r}
# 创建滑动窗口数据集的函数
create_dataset <- function(data, look_back = 10, forecast_horizon = 1) {
  n <- length(data) - look_back - forecast_horizon + 1
  x <- matrix(0, nrow = n, ncol = look_back)
  y <- matrix(0, nrow = n, ncol = forecast_horizon)
  
  for (i in 1:n) {
    x[i, ] <- data[i:(i + look_back - 1)]
    y[i, ] <- data[(i + look_back):(i + look_back + forecast_horizon - 1)]
  }
  
  return(list(x = x, y = y))
}

# 单步预测：预测下一个时间点
look_back <- 20
dataset <- create_dataset(ts_data, look_back = look_back, forecast_horizon = 1)

# 划分训练集和测试集
train_size <- floor(0.8 * nrow(dataset$x))
x_train <- dataset$x[1:train_size, ]
y_train <- dataset$y[1:train_size, ]
x_test <- dataset$x[(train_size + 1):nrow(dataset$x), ]
y_test <- dataset$y[(train_size + 1):nrow(dataset$x), ]

# 调整形状为3D张量
x_train <- array(x_train, dim = c(dim(x_train), 1))
x_test <- array(x_test, dim = c(dim(x_test), 1))

cat("训练集形状：", dim(x_train), "\n")
cat("测试集形状：", dim(x_test), "\n")
```

### 单步预测模型

```{r}
# 构建单步预测模型
model_single <- keras_model_sequential() %>%
  
  # LSTM层
  layer_lstm(units = 50, return_sequences = TRUE, input_shape = c(look_back, 1)) %>%
  layer_dropout(rate = 0.2) %>%
  layer_lstm(units = 50) %>%
  layer_dropout(rate = 0.2) %>%
  
  # 输出层
  layer_dense(units = 1)

model_single %>% compile(
  optimizer = optimizer_adam(learning_rate = 0.001),
  loss = "mse"
)

summary(model_single)
```

```{r}
# 训练模型
history <- model_single %>% fit(
  x_train, y_train,
  epochs = 50,
  batch_size = 32,
  validation_split = 0.2,
  verbose = 0
)

# 可视化训练过程
plot(history, main = "训练过程")
```

```{r}
# 预测并可视化结果
predictions <- predict(model_single, x_test)

# 绘制预测结果
plot(y_test, type = "l", col = "blue", main = "单步预测结果",
     xlab = "时间步", ylab = "值", ylim = range(c(y_test, predictions)))
lines(predictions, col = "red")
legend("topright", legend = c("真实值", "预测值"), col = c("blue", "red"), lty = 1)

# 计算RMSE
rmse <- sqrt(mean((y_test - predictions)^2))
cat("测试集RMSE：", round(rmse, 4), "\n")
```

### 多步预测

```{r}
# 多步预测：预测未来5个时间点
forecast_horizon <- 5
dataset_multi <- create_dataset(ts_data, look_back = look_back, forecast_horizon = forecast_horizon)

# 划分数据集
train_size <- floor(0.8 * nrow(dataset_multi$x))
x_train_multi <- array(dataset_multi$x[1:train_size, ], dim = c(train_size, look_back, 1))
y_train_multi <- dataset_multi$y[1:train_size, ]
x_test_multi <- array(dataset_multi$x[(train_size + 1):nrow(dataset_multi$x), ], 
                       dim = c(nrow(dataset_multi$x) - train_size, look_back, 1))
y_test_multi <- dataset_multi$y[(train_size + 1):nrow(dataset_multi$x), ]

cat("多步预测训练集形状：", dim(x_train_multi), "\n")
cat("多步预测标签形状：", dim(y_train_multi), "\n")
```

```{r}
# 构建多步预测模型
model_multi <- keras_model_sequential() %>%
  layer_lstm(units = 64, return_sequences = TRUE, input_shape = c(look_back, 1)) %>%
  layer_dropout(rate = 0.2) %>%
  layer_lstm(units = 64) %>%
  layer_dropout(rate = 0.2) %>%
  layer_dense(units = forecast_horizon)

model_multi %>% compile(
  optimizer = optimizer_adam(learning_rate = 0.001),
  loss = "mse"
)

summary(model_multi)
```

## 6.6 处理可变长度序列 {#66-处理可变长度序列}

实际应用中，序列长度往往不一致。Keras提供了掩码机制来处理可变长度序列。

### 序列填充

```{r}
# 假设我们有不同长度的序列
sequences <- list(
  c(1, 2, 3, 4, 5),
  c(1, 2, 3),
  c(1, 2, 3, 4, 5, 6, 7),
  c(1, 2)
)

# 使用pad_sequences进行填充
# maxlen: 最大序列长度
# padding: "pre"在前填充，"post"在后填充
# value: 填充值，默认为0
padded_sequences <- pad_sequences(
  sequences,
  maxlen = 10,
  padding = "post",  # 在序列末尾填充
  value = 0
)

cat("填充后的序列：\n")
print(padded_sequences)
```

### 掩码层

```{r}
# 使用Masking层处理填充的序列
# Masking层会跳过填充值对应的时间步

model_mask <- keras_model_sequential() %>%
  
  # Masking层：跳过值为0的时间步
  layer_masking(mask_value = 0, input_shape = c(10, 1)) %>%
  
  # LSTM层会自动使用掩码
  layer_lstm(units = 32) %>%
  layer_dense(units = 2, activation = "softmax")

summary(model_mask)
```

### 处理实际数据示例

```{r}
# 模拟患者就诊序列数据
# 每个患者的就诊次数不同
set.seed(456)

# 生成不同长度的就诊序列
n_patients <- 100
max_visits <- 20
n_features <- 5  # 每次就诊记录5个特征

# 生成患者数据
patient_sequences <- list()
patient_labels <- numeric(n_patients)

for (i in 1:n_patients) {
  # 随机生成就诊次数（3-15次）
  n_visits <- sample(3:15, 1)
  
  # 生成就诊特征
  visits <- matrix(runif(n_visits * n_features), nrow = n_visits, ncol = n_features)
  patient_sequences[[i]] <- visits
  
  # 生成标签（是否再入院）
  patient_labels[i] <- sample(0:1, 1)
}

# 填充序列
padded_patients <- array(0, dim = c(n_patients, max_visits, n_features))
for (i in 1:n_patients) {
  seq <- patient_sequences[[i]]
  n <- nrow(seq)
  padded_patients[i, 1:n, ] <- seq
}

# 转换标签
patient_labels_cat <- to_categorical(patient_labels, num_classes = 2)

cat("患者数据形状：", dim(padded_patients), "\n")
cat("标签形状：", dim(patient_labels_cat), "\n")
```

```{r}
# 构建患者再入院预测模型
model_patient <- keras_model_sequential() %>%
  
  # 掩码层
  layer_masking(mask_value = 0, input_shape = c(max_visits, n_features)) %>%
  
  # 双向LSTM
  bidirectional(layer_lstm(units = 64, return_sequences = TRUE)) %>%
  layer_dropout(rate = 0.3) %>%
  bidirectional(layer_lstm(units = 32)) %>%
  layer_dropout(rate = 0.3) %>%
  
  # 输出层
  layer_dense(units = 16, activation = "relu") %>%
  layer_dense(units = 2, activation = "softmax")

model_patient %>% compile(
  optimizer = optimizer_adam(learning_rate = 0.001),
  loss = "binary_crossentropy",
  metrics = c("accuracy")
)

summary(model_patient)
```

## 6.7 RNN在文本分类与基因序列中的应用 {#67-rnn在文本分类与基因序列中的应用}

### 文本分类示例

```{r}
# 模拟文本分类数据
# 假设我们要对医学文本进行分类（正常 vs 异常描述）

# 创建简单的词汇表
vocab <- c("患者", "正常", "异常", "心脏", "肺部", "肝脏", 
           "增大", "缩小", "炎症", "结节", "无", "有")
vocab_size <- length(vocab)
max_length <- 15

# 创建词到索引的映射
word2idx <- setNames(1:vocab_size, vocab)

# 模拟文本数据
texts <- c(
  "患者心脏正常肺部无炎症",
  "患者肝脏有结节异常",
  "心脏增大患者异常",
  "肺部有炎症患者正常",
  "肝脏缩小无结节正常",
  "患者心脏肺部正常"
)

# 将文本转换为索引序列
text_to_sequence <- function(text, word2idx, max_length) {
  words <- strsplit(text, "")[[1]]
  # 尝试匹配词汇表中的词
  indices <- integer(0)
  i <- 1
  while (i <= nchar(text)) {
    found <- FALSE
    for (j in min(4, nchar(text) - i + 1):1) {
      word <- substr(text, i, i + j - 1)
      if (word %in% names(word2idx)) {
        indices <- c(indices, word2idx[word])
        i <- i + j
        found <- TRUE
        break
      }
    }
    if (!found) i <- i + 1
  }
  # 填充或截断
  if (length(indices) < max_length) {
    indices <- c(indices, rep(0, max_length - length(indices)))
  } else {
    indices <- indices[1:max_length]
  }
  return(indices)
}

# 转换所有文本
sequences_text <- t(sapply(texts, function(t) text_to_sequence(t, word2idx, max_length)))
labels_text <- to_categorical(c(0, 1, 1, 0, 0, 0), num_classes = 2)

cat("文本序列形状：", dim(sequences_text), "\n")
cat("标签形状：", dim(labels_text), "\n")
```

```{r}
# 构建文本分类模型
model_text <- keras_model_sequential() %>%
  
  # 词嵌入层
  # 将词索引转换为稠密向量
  layer_embedding(
    input_dim = vocab_size + 1,  # 词汇表大小+1（用于填充）
    output_dim = 32,             # 嵌入维度
    input_length = max_length    # 序列长度
  ) %>%
  
  # 双向LSTM
  bidirectional(layer_lstm(units = 64)) %>%
  layer_dropout(rate = 0.3) %>%
  
  # 输出层
  layer_dense(units = 32, activation = "relu") %>%
  layer_dense(units = 2, activation = "softmax")

model_text %>% compile(
  optimizer = optimizer_adam(learning_rate = 0.001),
  loss = "binary_crossentropy",
  metrics = c("accuracy")
)

summary(model_text)
```

### 基因序列分析示例

```{r}
# DNA序列分类：预测启动子区域
# DNA序列由A、C、G、T四种碱基组成

# 生成模拟DNA序列
set.seed(789)
n_sequences <- 500
seq_length <- 100

# 碱基到one-hot编码的映射
base_to_onehot <- function(base) {
  onehot <- c(A=0, C=0, G=0, T=0)
  onehot[base] <- 1
  return(onehot)
}

# 生成随机DNA序列
generate_dna <- function(length) {
  bases <- sample(c("A", "C", "G", "T"), length, replace = TRUE)
  dna_matrix <- t(sapply(bases, base_to_onehot))
  return(dna_matrix)
}

# 生成数据集
x_dna <- array(0, dim = c(n_sequences, seq_length, 4))
for (i in 1:n_sequences) {
  x_dna[i, , ] <- generate_dna(seq_length)
}

# 生成标签（启动子 vs 非启动子）
y_dna <- to_categorical(sample(0:1, n_sequences, replace = TRUE), num_classes = 2)

cat("DNA序列数据形状：", dim(x_dna), "\n")
cat("标签形状：", dim(y_dna), "\n")
```

```{r}
# 构建DNA序列分类模型
model_dna_rnn <- keras_model_sequential() %>%
  
  # 第一层双向LSTM
  bidirectional(
    layer_lstm(units = 64, return_sequences = TRUE),
    input_shape = c(seq_length, 4)
  ) %>%
  layer_dropout(rate = 0.3) %>%
  
  # 第二层双向LSTM
  bidirectional(layer_lstm(units = 32)) %>%
  layer_dropout(rate = 0.3) %>%
  
  # 输出层
  layer_dense(units = 16, activation = "relu") %>%
  layer_dense(units = 2, activation = "softmax")

model_dna_rnn %>% compile(
  optimizer = optimizer_adam(learning_rate = 0.001),
  loss = "binary_crossentropy",
  metrics = c("accuracy")
)

summary(model_dna_rnn)
```

### RNN应用总结

| 应用领域 | 输入类型 | 典型任务 | 推荐架构 |
|:--------:|:--------:|:--------:|:--------:|
| 自然语言处理 | 词序列 | 分类、情感分析 | BiLSTM + Attention |
| 时间序列预测 | 数值序列 | 单步/多步预测 | LSTM/GRU |
| 生物信息学 | 基因序列 | 功能预测 | BiLSTM + CNN |
| 语音识别 | 音频序列 | 语音转文字 | BiLSTM + CTC |
| 医疗健康 | 就诊序列 | 风险预测 | LSTM + Attention |

# 第七章 自编码器与表示学习

自编码器（Autoencoder）是一种无监督学习方法，通过学习压缩和重建输入数据，自动发现数据的有效表示。自编码器在降维、特征学习、异常检测和生成模型等领域有广泛应用。

### 意义与使用场景

**核心意义**：自编码器通过"编码-解码"结构学习数据的压缩表示，能够在无标签数据上提取有意义的特征，是表示学习的核心工具。

**举例**：单细胞RNA测序数据的降噪与特征提取

**为什么这种数据适合用自编码器？**

首先，单细胞RNA测序数据维度极高（通常有上万个基因），但实际信息往往集中在低维流形上。自编码器的瓶颈层设计天然适合学习这种低维表示。其次，单细胞数据存在大量技术噪声，包括dropout效应（基因表达被错误地记录为零）和批次效应。去噪自编码器可以学习从噪声数据中恢复真实信号。最后，单细胞数据通常缺乏标签，自编码器的无监督学习特性使其成为理想选择。

**研究目的是什么？**

本研究有三个层次的目的：1. 数据降噪：去除技术噪声，恢复真实的基因表达水平；2. 特征提取：学习低维表示，用于下游聚类和可视化；3. 批次校正：消除不同实验批次之间的技术差异。

**可能得到什么样的结果？**

假设训练了一个变分自编码器（VAE）对单细胞数据进行处理。降噪后的数据显示更高的信噪比，原本被dropout掩盖的基因表达模式得到恢复。在低维表示上进行的聚类分析揭示了新的细胞亚群，这些亚群在原始数据中难以区分。批次校正后的数据在不同批次之间显示出更好的一致性，同时保留了生物学差异。进一步分析发现，VAE学习到的潜在变量与已知的生物学通路高度相关。

**需要注意什么？**

单细胞数据通常高度稀疏（大量零值），需要选择合适的损失函数（如MSE或负对数似然）。瓶颈层的维度选择需要平衡信息保留和压缩程度。此外，自编码器可能学习到与生物学无关的技术特征，需要通过下游分析验证学习到的表示的生物学意义。

## 7.1 自编码器（Autoencoder）结构 {#71-自编码器autoencoder结构}

自编码器由两部分组成：编码器（Encoder）将输入压缩为低维表示，解码器（Decoder）从低维表示重建输入。

### 基本结构

**编码器**：$z = f(x) = \sigma(Wx + b)$

**解码器**：$\hat{x} = g(z) = \sigma'(W'z + b')$

**损失函数**：$L = ||x - \hat{x}||^2$

```{r}
# 构建基本自编码器
input_dim <- 784  # 假设输入是28×28的图像展平
encoding_dim <- 32  # 压缩后的维度

# 编码器
encoder <- keras_model_sequential() %>%
  layer_dense(units = 128, activation = "relu", input_shape = c(input_dim)) %>%
  layer_dense(units = 64, activation = "relu") %>%
  layer_dense(units = encoding_dim, activation = "relu", name = "bottleneck")

# 解码器
decoder <- keras_model_sequential() %>%
  layer_dense(units = 64, activation = "relu", input_shape = c(encoding_dim)) %>%
  layer_dense(units = 128, activation = "relu") %>%
  layer_dense(units = input_dim, activation = "sigmoid")

# 完整的自编码器
autoencoder <- keras_model_sequential() %>%
  encoder() %>%
  decoder()

# 编译模型
autoencoder %>% compile(
  optimizer = optimizer_adam(learning_rate = 0.001),
  loss = "binary_crossentropy"
)

summary(autoencoder)
```

### 使用MNIST数据演示

```{r}
# 加载MNIST数据
mnist <- dataset_mnist()
x_train <- mnist$train$x
x_test <- mnist$test$x

# 预处理：归一化并展平
x_train <- array_reshape(x_train, c(nrow(x_train), 784)) / 255
x_test <- array_reshape(x_test, c(nrow(x_test), 784)) / 255

cat("训练数据形状：", dim(x_train), "\n")
cat("测试数据形状：", dim(x_test), "\n")
```

```{r}
# 训练自编码器
history <- autoencoder %>% fit(
  x_train, x_train,  # 输入和输出相同
  epochs = 20,
  batch_size = 256,
  validation_data = list(x_test, x_test),
  verbose = 0
)

# 可视化训练过程
plot(history, main = "自编码器训练过程")
```

```{r}
# 可视化重建结果
# 选择测试集中的几张图像
n_images <- 5
test_images <- x_test[1:n_images, , drop = FALSE]

# 重建图像
reconstructed <- predict(autoencoder, test_images)

# 绘制原始图像和重建图像
par(mfrow = c(2, n_images), mar = c(0.1, 0.1, 0.1, 0.1))
for (i in 1:n_images) {
  # 原始图像
  image(matrix(test_images[i, ], nrow = 28), col = gray.colors(100),
        axes = FALSE, asp = 1)
  
  # 重建图像
  image(matrix(reconstructed[i, ], nrow = 28), col = gray.colors(100),
        axes = FALSE, asp = 1)
}
par(mfrow = c(1, 1))
```

### 提取编码表示

```{r}
# 使用编码器提取低维表示
encoded_images <- predict(encoder, x_test)

cat("编码后的数据形状：", dim(encoded_images), "\n")

# 可视化编码空间（使用前两个维度）
par(mfrow = c(1, 1))
plot(encoded_images[, 1], encoded_images[, 2], 
     col = mnist$test$y + 1,
     pch = 19, cex = 0.5,
     main = "自编码器学习的低维表示",
     xlab = "潜在维度1", ylab = "潜在维度2")
legend("topright", legend = 0:9, col = 1:10, pch = 19, cex = 0.8)
```

## 7.2 欠完备自编码器（Undercomplete Autoencoder） {#72-欠完备自编码器undercomplete-autoencoder}

欠完备自编码器的瓶颈层维度小于输入维度，强制网络学习压缩表示，从而捕捉数据的主要特征。

### 瓶颈层的作用

瓶颈层限制了网络的信息容量，迫使编码器学习最有信息量的特征。

```{r}
# 构建不同压缩程度的自编码器
compare_ae <- function(encoding_dim, input_dim = 784) {
  model <- keras_model_sequential() %>%
    # 编码器
    layer_dense(units = encoding_dim, activation = "relu", input_shape = c(input_dim)) %>%
    # 解码器
    layer_dense(units = input_dim, activation = "sigmoid")
  
  model %>% compile(
    optimizer = optimizer_adam(learning_rate = 0.001),
    loss = "binary_crossentropy"
  )
  
  return(model)
}

# 创建不同压缩程度的模型
ae_2d <- compare_ae(encoding_dim = 2)    # 极端压缩
ae_16d <- compare_ae(encoding_dim = 16)  # 中等压缩
ae_128d <- compare_ae(encoding_dim = 128) # 轻度压缩

cat("模型创建完成\n")
cat("2维编码：压缩比", 784/2, "\n")
cat("16维编码：压缩比", 784/16, "\n")
cat("128维编码：压缩比", 784/128, "\n")
```

### 压缩程度对重建质量的影响

```{r}
# 训练不同压缩程度的模型
train_and_evaluate <- function(model, x_train, x_test, epochs = 10) {
  history <- model %>% fit(
    x_train, x_train,
    epochs = epochs,
    batch_size = 256,
    validation_data = list(x_test, x_test),
    verbose = 0
  )
  
  # 计算测试集重建误差
  reconstructed <- predict(model, x_test)
  mse <- mean((x_test - reconstructed)^2)
  
  return(list(model = model, mse = mse, history = history))
}

# 训练并评估
result_2d <- train_and_evaluate(ae_2d, x_train, x_test)
result_16d <- train_and_evaluate(ae_16d, x_train, x_test)
result_128d <- train_and_evaluate(ae_128d, x_train, x_test)

# 比较重建误差
cat("\n重建误差比较（MSE）：\n")
cat("2维编码：", round(result_2d$mse, 4), "\n")
cat("16维编码：", round(result_16d$mse, 4), "\n")
cat("128维编码：", round(result_128d$mse, 4), "\n")
```

### 压缩程度选择原则

| 压缩程度 | 特点 | 适用场景 |
|:--------:|:----:|:--------:|
| 极端压缩 | 信息损失大，特征抽象 | 可视化、聚类 |
| 中等压缩 | 平衡信息与压缩 | 特征提取、降维 |
| 轻度压缩 | 信息保留好 | 降噪、重建 |

## 7.3 去噪自编码器（Denoising Autoencoder） {#73-去噪自编码器denoising-autoencoder}

去噪自编码器通过向输入添加噪声，训练网络从噪声数据中恢复原始数据，增强模型的鲁棒性。

### 去噪自编码器的原理

训练时：输入 = 原始数据 + 噪声，目标 = 原始数据

测试时：输入 = 噪声数据，输出 = 去噪后的数据

```{r}
# 添加噪声的函数
add_noise <- function(x, noise_factor = 0.5) {
  noisy_x <- x + noise_factor * array(runif(length(x)), dim = dim(x))
  # 裁剪到[0, 1]范围
  noisy_x <- pmax(pmin(noisy_x, 1), 0)
  return(noisy_x)
}

# 生成带噪声的训练数据
x_train_noisy <- add_noise(x_train, noise_factor = 0.5)
x_test_noisy <- add_noise(x_test, noise_factor = 0.5)

# 可视化噪声效果
par(mfrow = c(1, 2))
image(matrix(x_test[1, ], nrow = 28), col = gray.colors(100),
      main = "原始图像", axes = FALSE)
image(matrix(x_test_noisy[1, ], nrow = 28), col = gray.colors(100),
      main = "噪声图像", axes = FALSE)
par(mfrow = c(1, 1))
```

```{r}
# 构建去噪自编码器
denoising_ae <- keras_model_sequential() %>%
  # 编码器
  layer_dense(units = 128, activation = "relu", input_shape = c(784)) %>%
  layer_dense(units = 64, activation = "relu") %>%
  layer_dense(units = 32, activation = "relu") %>%
  # 解码器
  layer_dense(units = 64, activation = "relu") %>%
  layer_dense(units = 128, activation = "relu") %>%
  layer_dense(units = 784, activation = "sigmoid")

denoising_ae %>% compile(
  optimizer = optimizer_adam(learning_rate = 0.001),
  loss = "binary_crossentropy"
)

summary(denoising_ae)
```

```{r}
# 训练去噪自编码器
history <- denoising_ae %>% fit(
  x_train_noisy, x_train,  # 噪声输入，原始输出
  epochs = 20,
  batch_size = 256,
  validation_data = list(x_test_noisy, x_test),
  verbose = 0
)

plot(history, main = "去噪自编码器训练过程")
```

```{r}
# 测试去噪效果
denoised <- predict(denoising_ae, x_test_noisy[1:5, ])

# 可视化去噪结果
par(mfrow = c(3, 5), mar = c(0.1, 0.1, 0.1, 0.1))
for (i in 1:5) {
  # 原始图像
  image(matrix(x_test[i, ], nrow = 28), col = gray.colors(100), axes = FALSE)
  
  # 噪声图像
  image(matrix(x_test_noisy[i, ], nrow = 28), col = gray.colors(100), axes = FALSE)
  
  # 去噪图像
  image(matrix(denoised[i, ], nrow = 28), col = gray.colors(100), axes = FALSE)
}
par(mfrow = c(1, 1))
```

## 7.4 变分自编码器（VAE）原理与实现 {#74-变分自编码器vae原理与实现}

变分自编码器（Variational Autoencoder，VAE）是一种生成模型，它学习数据的潜在概率分布，可以生成新的样本。

### VAE的核心思想

与普通自编码器不同，VAE的编码器输出的是潜在空间分布的参数（均值和方差），而不是一个固定的编码向量。

**VAE的结构**：

1. 编码器输出均值 $\mu$ 和方差 $\sigma^2$
2. 使用重参数化技巧采样：$z = \mu + \sigma \cdot \epsilon$，其中 $\epsilon \sim N(0, 1)$
3. 解码器从 $z$ 重建输入

**VAE的损失函数**：

$$L = \text{重建损失} + \text{KL散度}$$

$$L = ||x - \hat{x}||^2 + D_{KL}(q(z|x) || p(z))$$

```{r, eval=FALSE}
# 使用Keras函数式API构建VAE

# 定义参数
original_dim <- 784
intermediate_dim <- 256
latent_dim <- 2

# 编码器
x <- layer_input(shape = c(original_dim))
h <- layer_dense(x, units = intermediate_dim, activation = "relu")

# 潜在空间的均值和方差
z_mean <- layer_dense(h, units = latent_dim)
z_log_var <- layer_dense(h, units = latent_dim)

# 重参数化采样函数
sampling <- function(args) {
  z_mean <- args[[1]]
  z_log_var <- args[[2]]
  
  batch_size <- k_shape(z_mean)[1]
  epsilon <- k_random_normal(shape = c(batch_size, latent_dim),
                              mean = 0, stddev = 1)
  
  z_mean + k_exp(z_log_var / 2) * epsilon
}

# 采样层
z <- layer_lambda(list(z_mean, z_log_var), sampling)

# 创建编码器模型
encoder_vae <- keras_model(x, list(z_mean, z_log_var, z))

# 解码器
decoder_input <- layer_input(shape = c(latent_dim))
decoder_h <- layer_dense(decoder_input, units = intermediate_dim, activation = "relu")
decoder_output <- layer_dense(decoder_h, units = original_dim, activation = "sigmoid")

# 创建解码器模型
decoder_vae <- keras_model(decoder_input, decoder_output)

# 完整的VAE模型
vae_output <- decoder_vae(encoder_vae(x)[[3]])
vae <- keras_model(x, vae_output)

cat("VAE模型结构已定义\n")
```

### 自定义VAE损失函数

```{r, eval=FALSE}
# 定义VAE损失函数
vae_loss <- function(x, x_decoded) {
  # 重建损失（二元交叉熵）
  reconstruction_loss <- original_dim * 
    k_binary_crossentropy(x, x_decoded)
  
  # KL散度
  kl_loss <- -0.5 * k_mean(1 + z_log_var - k_square(z_mean) - k_exp(z_log_var))
  
  # 总损失
  k_mean(reconstruction_loss + kl_loss)
}

# 编译模型
vae %>% compile(
  optimizer = optimizer_adam(learning_rate = 0.001),
  loss = vae_loss
)

summary(vae)
```

```{r, eval=FALSE}
# 训练VAE
history <- vae %>% fit(
  x_train, x_train,
  epochs = 20,
  batch_size = 128,
  validation_data = list(x_test, x_test),
  verbose = 0
)

plot(history, main = "VAE训练过程")
```

### 从潜在空间生成新图像

```{r, eval=FALSE}
# 从潜在空间采样生成新图像
# 在二维潜在空间中均匀采样
n <- 15  # 每行/列的图像数
digit_size <- 28

# 创建网格
grid_x <- seq(-2, 2, length.out = n)
grid_y <- seq(-2, 2, length.out = n)

# 生成图像
generated_images <- matrix(0, nrow = n * digit_size, ncol = n * digit_size)

for (i in 1:n) {
  for (j in 1:n) {
    # 潜在向量
    z_sample <- matrix(c(grid_x[i], grid_y[j]), nrow = 1)
    
    # 解码生成图像
    x_decoded <- predict(decoder_vae, z_sample)
    
    # 填充到网格
    generated_images[
      ((i-1)*digit_size+1):(i*digit_size),
      ((j-1)*digit_size+1):(j*digit_size)
    ] <- matrix(x_decoded, nrow = digit_size)
  }
}

# 可视化生成的图像
image(generated_images, col = gray.colors(100),
      main = "VAE生成的图像（潜在空间遍历）",
      axes = FALSE)
```

## 7.5 VAE中的重参数化技巧（Reparameterization Trick） {#75-vae中的重参数化技巧reparameterization-trick}

重参数化技巧是VAE的关键创新，它解决了从随机采样节点进行梯度反向传播的问题。

### 为什么需要重参数化？

在VAE中，我们需要从分布 $q(z|x) = N(\mu, \sigma^2)$ 中采样得到 $z$。但采样操作是随机的，无法直接计算梯度。

**解决方案**：将采样操作重写为确定性变换：

$$z = \mu + \sigma \cdot \epsilon, \quad \epsilon \sim N(0, 1)$$

这样，$\mu$ 和 $\sigma$ 可以通过梯度下降优化，而随机性被隔离在外部噪声 $\epsilon$ 中。

```{r}
# 演示重参数化技巧
set.seed(42)

# 参数
mu <- 2
sigma <- 0.5
n_samples <- 10000

# 方法1：直接采样（不可微分）
z_direct <- rnorm(n_samples, mean = mu, sd = sigma)

# 方法2：重参数化采样（可微分）
epsilon <- rnorm(n_samples, mean = 0, sd = 1)
z_reparam <- mu + sigma * epsilon

# 比较两种方法的分布
par(mfrow = c(1, 2))
hist(z_direct, breaks = 50, main = "直接采样", freq = FALSE,
     xlab = "z", col = "lightblue")
hist(z_reparam, breaks = 50, main = "重参数化采样", freq = FALSE,
     xlab = "z", col = "lightgreen")
par(mfrow = c(1, 1))

# 验证两种方法产生相同的分布
cat("直接采样均值：", round(mean(z_direct), 3), "，标准差：", round(sd(z_direct), 3), "\n")
cat("重参数化采样均值：", round(mean(z_reparam), 3), "，标准差：", round(sd(z_reparam), 3), "\n")
```

### 重参数化的梯度计算

```{r}
# 演示梯度如何通过重参数化传播
# 假设我们要优化 mu 和 sigma 使得 z 的均值接近目标值

target_mean <- 5

# 初始参数
mu_param <- 1
log_sigma_param <- 0  # 使用log(sigma)确保sigma > 0

# 梯度下降优化
learning_rate <- 0.1
n_iterations <- 100

# 记录优化过程
history_mu <- numeric(n_iterations)
history_sigma <- numeric(n_iterations)

for (i in 1:n_iterations) {
  # 重参数化采样
  sigma <- exp(log_sigma_param)
  epsilon <- rnorm(1000)
  z <- mu_param + sigma * epsilon
  
  # 计算损失（使z的均值接近目标）
  loss <- mean((z - target_mean)^2)
  
  # 计算梯度（手动计算）
  # d(loss)/d(mu) = 2 * mean(z - target_mean)
  # d(loss)/d(log_sigma) = 2 * mean((z - target_mean) * sigma * epsilon)
  grad_mu <- 2 * mean(z - target_mean)
  grad_log_sigma <- 2 * mean((z - target_mean) * sigma * epsilon)
  
  # 更新参数
  mu_param <- mu_param - learning_rate * grad_mu
  log_sigma_param <- log_sigma_param - learning_rate * grad_log_sigma * 0.1
  
  # 记录
  history_mu[i] <- mu_param
  history_sigma[i] <- exp(log_sigma_param)
}

# 可视化优化过程
par(mfrow = c(1, 2))
plot(history_mu, type = "l", main = "mu的优化过程",
     xlab = "迭代次数", ylab = "mu", col = "blue")
abline(h = target_mean, lty = 2, col = "red")
legend("topright", legend = c("mu", "目标"), col = c("blue", "red"), lty = c(1, 2))

plot(history_sigma, type = "l", main = "sigma的优化过程",
     xlab = "迭代次数", ylab = "sigma", col = "green")
par(mfrow = c(1, 1))

cat("优化后的mu：", round(mu_param, 3), "（目标：", target_mean, "）\n")
cat("优化后的sigma：", round(exp(log_sigma_param), 3), "\n")
```

## 7.6 自编码器用于降维与异常检测 {#76-自编码器用于降维与异常检测}

自编码器在降维和异常检测中有重要应用。

### 用于降维

```{r}
# 使用自编码器进行降维
# 与PCA对比

# 构建用于降维的自编码器
ae_dim_reduction <- keras_model_sequential() %>%
  layer_dense(units = 128, activation = "relu", input_shape = c(784)) %>%
  layer_dense(units = 64, activation = "relu") %>%
  layer_dense(units = 2, activation = "linear", name = "bottleneck") %>%
  layer_dense(units = 64, activation = "relu") %>%
  layer_dense(units = 128, activation = "relu") %>%
  layer_dense(units = 784, activation = "sigmoid")

ae_dim_reduction %>% compile(
  optimizer = optimizer_adam(learning_rate = 0.001),
  loss = "binary_crossentropy"
)

# 训练
history <- ae_dim_reduction %>% fit(
  x_train, x_train,
  epochs = 15,
  batch_size = 256,
  validation_split = 0.1,
  verbose = 0
)

# 提取编码器部分
encoder_dim <- keras_model(
  inputs = ae_dim_reduction$input,
  outputs = get_layer(ae_dim_reduction, "bottleneck")$output
)

# 获取低维表示
ae_embeddings <- predict(encoder_dim, x_test)

# 与PCA对比
pca_result <- prcomp(x_test, rank. = 2)

# 可视化对比
par(mfrow = c(1, 2))

# 自编码器降维
plot(ae_embeddings[, 1], ae_embeddings[, 2],
     col = mnist$test$y + 1, pch = 19, cex = 0.5,
     main = "自编码器降维",
     xlab = "维度1", ylab = "维度2")

# PCA降维
plot(pca_result$x[, 1], pca_result$x[, 2],
     col = mnist$test$y + 1, pch = 19, cex = 0.5,
     main = "PCA降维",
     xlab = "PC1", ylab = "PC2")

par(mfrow = c(1, 1))
```

### 用于异常检测

```{r}
# 自编码器异常检测原理：
# 正常样本的重建误差小，异常样本的重建误差大

# 只使用正常数据（假设数字0-8是正常的，9是异常）
normal_indices <- which(mnist$test$y != 9)
anomaly_indices <- which(mnist$test$y == 9)

x_normal <- x_test[normal_indices, ]
x_anomaly <- x_test[anomaly_indices, ]

cat("正常样本数：", nrow(x_normal), "\n")
cat("异常样本数：", nrow(x_anomaly), "\n")
```

```{r}
# 训练只使用正常数据
ae_anomaly <- keras_model_sequential() %>%
  layer_dense(units = 64, activation = "relu", input_shape = c(784)) %>%
  layer_dense(units = 32, activation = "relu") %>%
  layer_dense(units = 16, activation = "relu") %>%
  layer_dense(units = 32, activation = "relu") %>%
  layer_dense(units = 64, activation = "relu") %>%
  layer_dense(units = 784, activation = "sigmoid")

ae_anomaly %>% compile(
  optimizer = optimizer_adam(learning_rate = 0.001),
  loss = "mse"
)

# 只用正常数据训练
x_train_normal <- x_train[mnist$train$y != 9, ]

history <- ae_anomaly %>% fit(
  x_train_normal, x_train_normal,
  epochs = 20,
  batch_size = 256,
  validation_split = 0.1,
  verbose = 0
)

plot(history, main = "异常检测自编码器训练过程")
```

```{r}
# 计算重建误差
reconstruction_error <- function(model, x) {
  reconstructed <- predict(model, x)
  errors <- rowMeans((x - reconstructed)^2)
  return(errors)
}

# 计算正常和异常样本的重建误差
normal_errors <- reconstruction_error(ae_anomaly, x_normal)
anomaly_errors <- reconstruction_error(ae_anomaly, x_anomaly)

# 可视化重建误差分布
par(mfrow = c(1, 2))

# 箱线图
boxplot(normal_errors, anomaly_errors,
        names = c("正常", "异常"),
        main = "重建误差对比",
        ylab = "重建误差",
        col = c("lightgreen", "lightcoral"))

# 密度图
plot(density(normal_errors), col = "green", lwd = 2,
     main = "重建误差分布",
     xlab = "重建误差",
     xlim = range(c(normal_errors, anomaly_errors)))
lines(density(anomaly_errors), col = "red", lwd = 2)
legend("topright", legend = c("正常", "异常"),
       col = c("green", "red"), lwd = 2)

par(mfrow = c(1, 1))

# 设置阈值并计算检测性能
threshold <- quantile(normal_errors, 0.95)  # 95%分位数作为阈值
cat("异常检测阈值：", round(threshold, 4), "\n")

# 检测性能
tp <- sum(anomaly_errors > threshold)
tn <- sum(normal_errors <= threshold)
fp <- sum(normal_errors > threshold)
fn <- sum(anomaly_errors <= threshold)

precision <- tp / (tp + fp)
recall <- tp / (tp + fn)
f1 <- 2 * precision * recall / (precision + recall)

cat("精确率：", round(precision, 3), "\n")
cat("召回率：", round(recall, 3), "\n")
cat("F1分数：", round(f1, 3), "\n")
```

## 7.7 自编码器在单细胞数据降噪中的应用 {#77-自编码器在单细胞数据降噪中的应用}

单细胞RNA测序数据存在大量技术噪声，自编码器可以有效降噪并提取有意义的生物信号。

### 模拟单细胞数据

```{r}
# 模拟单细胞RNA测序数据
set.seed(123)

n_cells <- 600   # 细胞数（改为能被3整除的数）
n_genes <- 900   # 基因数（改为能被3整除的数）
n_clusters <- 3  # 细胞类型数

# 生成基础表达矩阵（不同细胞类型有不同的表达模式）
base_expression <- matrix(0, nrow = n_cells, ncol = n_genes)

# 为每个细胞类型设置特征基因
cells_per_cluster <- n_cells / n_clusters
genes_per_cluster <- n_genes / n_clusters

for (cluster in 1:n_clusters) {
  cell_start <- (cluster - 1) * cells_per_cluster + 1
  cell_end <- cluster * cells_per_cluster
  cell_indices <- cell_start:cell_end
  
  gene_start <- (cluster - 1) * genes_per_cluster + 1
  gene_end <- cluster * genes_per_cluster
  
  # 特征基因高表达
  n_values <- length(cell_indices) * (gene_end - gene_start + 1)
  base_expression[cell_indices, gene_start:gene_end] <- rnorm(
    n_values,
    mean = 5, sd = 1
  )
}

# 添加背景表达
base_expression <- base_expression + matrix(rnorm(n_cells * n_genes, mean = 2, sd = 0.5),
                                             nrow = n_cells)

# 添加技术噪声（dropout效应）
dropout_prob <- 0.3  # 30%的值被设为0
dropout_mask <- matrix(runif(n_cells * n_genes) < dropout_prob,
                        nrow = n_cells)
noisy_expression <- base_expression
noisy_expression[dropout_mask] <- 0

# 归一化
normalize <- function(x) {
  (x - min(x)) / (max(x) - min(x))
}

noisy_expression_norm <- t(apply(noisy_expression, 1, normalize))
base_expression_norm <- t(apply(base_expression, 1, normalize))

cat("单细胞数据形状：", dim(noisy_expression_norm), "\n")
cat("Dropout比例：", round(mean(dropout_mask) * 100, 1), "%\n")
```

### 构建单细胞降噪自编码器

```{r}
# 构建降噪自编码器
sc_ae <- keras_model_sequential() %>%
  # 编码器
  layer_dense(units = 512, activation = "relu", input_shape = c(n_genes)) %>%
  layer_dropout(rate = 0.1) %>%
  layer_dense(units = 256, activation = "relu") %>%
  layer_dropout(rate = 0.1) %>%
  layer_dense(units = 64, activation = "relu", name = "bottleneck") %>%
  
  # 解码器
  layer_dense(units = 256, activation = "relu") %>%
  layer_dropout(rate = 0.1) %>%
  layer_dense(units = 512, activation = "relu") %>%
  layer_dense(units = n_genes, activation = "sigmoid")

sc_ae %>% compile(
  optimizer = optimizer_adam(learning_rate = 0.001),
  loss = "mse"
)

summary(sc_ae)
```

```{r}
# 训练降噪自编码器
# 使用噪声数据作为输入，原始数据作为目标
history <- sc_ae %>% fit(
  noisy_expression_norm, base_expression_norm,
  epochs = 50,
  batch_size = 32,
  validation_split = 0.2,
  verbose = 0
)

plot(history, main = "单细胞降噪自编码器训练过程")
```

### 评估降噪效果

```{r}
# 对噪声数据进行降噪
denoised_expression <- predict(sc_ae, noisy_expression_norm)

# 计算降噪前后的相关性
cor_before <- cor(as.vector(base_expression_norm), as.vector(noisy_expression_norm))
cor_after <- cor(as.vector(base_expression_norm), as.vector(denoised_expression))

cat("降噪前与真实数据的相关性：", round(cor_before, 3), "\n")
cat("降噪后与真实数据的相关性：", round(cor_after, 3), "\n")
```

```{r}
# 可视化降噪效果
# 选择一个细胞进行展示
cell_idx <- 1

par(mfrow = c(1, 3))

# 真实表达
barplot(base_expression_norm[cell_idx, 1:50],
        main = "真实表达",
        xlab = "基因", ylab = "表达量",
        col = "green", las = 2)

# 噪声表达
barplot(noisy_expression_norm[cell_idx, 1:50],
        main = "噪声表达（含dropout）",
        xlab = "基因", ylab = "表达量",
        col = "red", las = 2)

# 降噪后表达
barplot(denoised_expression[cell_idx, 1:50],
        main = "降噪后表达",
        xlab = "基因", ylab = "表达量",
        col = "blue", las = 2)

par(mfrow = c(1, 1))
```

### 提取低维表示用于聚类

```{r}
# 提取瓶颈层表示
encoder_sc <- keras_model(
  inputs = sc_ae$input,
  outputs = get_layer(sc_ae, "bottleneck")$output
)

latent_representation <- predict(encoder_sc, noisy_expression_norm)

cat("潜在表示形状：", dim(latent_representation), "\n")

# 使用PCA进一步降维用于可视化
pca_latent <- prcomp(latent_representation, rank. = 2)

# 可视化
plot(pca_latent$x[, 1], pca_latent$x[, 2],
     col = rep(1:3, each = n_cells/3),
     pch = 19, cex = 0.8,
     main = "自编码器学习到的细胞表示",
     xlab = "PC1", ylab = "PC2")
legend("topright", legend = paste("细胞类型", 1:3),
       col = 1:3, pch = 19)
```

### 自编码器应用总结

| 应用 | 输入 | 输出 | 关键技术 |
|:----:|:----:|:----:|:--------:|
| 降维 | 高维数据 | 低维表示 | 欠完备瓶颈层 |
| 降噪 | 噪声数据 | 干净数据 | 去噪训练 |
| 异常检测 | 混合数据 | 异常分数 | 重建误差 |
| 特征学习 | 原始数据 | 特征向量 | 稀疏约束 |
| 生成 | 潜在向量 | 新样本 | VAE |

# 第八章 生成对抗网络（GAN）

生成对抗网络（Generative Adversarial Network，GAN）由Ian Goodfellow于2014年提出，是一种革命性的生成模型。GAN通过生成器和判别器的对抗训练，能够生成逼真的图像、文本等数据，在医学图像生成、数据增强等领域有广泛应用。

### 意义与使用场景

**核心意义**：GAN通过对抗学习机制，无需显式定义数据分布，就能学习复杂的数据分布并生成高质量样本，是生成式AI的核心技术之一。

**举例**：医学图像数据增强与合成

**为什么这种数据适合用GAN？**

首先，医学图像数据获取成本高昂，标注需要专业医生参与，导致数据集规模有限。GAN可以生成逼真的合成图像，扩充训练数据集。其次，某些罕见疾病的样本极少，传统深度学习方法难以训练。GAN可以学习少数样本的分布，生成更多类似样本，缓解数据不平衡问题。最后，医学图像存在隐私保护问题，原始数据难以共享。GAN生成的合成数据不包含真实患者信息，可以安全共享用于研究和教学。

**研究目的是什么？**

本研究有三个层次的目的：1. 数据增强：生成额外的训练样本，提高模型泛化能力；2. 罕见病样本生成：为罕见疾病生成合成样本，改善模型对罕见病的识别能力；3. 隐私保护数据共享：生成不含真实患者信息的合成数据，促进跨机构合作。

**可能得到什么样的结果？**

假设训练了一个针对皮肤病变图像的GAN模型。生成的图像经过皮肤科医生评估，在视觉上与真实图像难以区分。使用合成数据增强训练集后，皮肤癌分类模型的准确率提高了5%，特别是对罕见类型的皮肤病变识别能力显著提升。进一步分析发现，GAN学习到了皮肤病变的关键特征（如颜色、纹理、边界），而不是简单地复制训练样本。合成数据已成功用于跨机构合作研究，未发生隐私泄露问题。

**需要注意什么？**

GAN生成的图像质量参差不齐，需要建立质量控制机制。生成样本的多样性需要评估，避免模式崩溃问题。此外，合成数据不能完全替代真实数据，需要明确其局限性。医学伦理问题也需要特别注意，合成图像用于诊断辅助时需要明确告知其来源。

## 8.1 GAN的基本原理 {#81-gan的基本原理}

GAN由两个神经网络组成：生成器（Generator）和判别器（Discriminator），它们通过对抗训练相互博弈。

### GAN的结构

**生成器（G）**：从随机噪声生成假样本

$$G(z) \rightarrow \text{假样本}$$

**判别器（D）**：区分真实样本和假样本

$$D(x) \rightarrow \text{真/假概率}$$

### GAN的目标函数

$$\min_G \max_D V(D, G) = \mathbb{E}_{x \sim p_{data}}[\log D(x)] + \mathbb{E}_{z \sim p_z}[\log(1 - D(G(z)))]$$

- 判别器目标：最大化正确分类的概率
- 生成器目标：最小化判别器正确识别假样本的概率

```{r}
# 定义GAN的基本组件

# 潜在空间维度
latent_dim <- 100

# 构建生成器
build_generator <- function(latent_dim, output_dim) {
  model <- keras_model_sequential() %>%
    layer_dense(units = 128, activation = "relu", input_shape = c(latent_dim)) %>%
    layer_dense(units = 256, activation = "relu") %>%
    layer_dense(units = 512, activation = "relu") %>%
    layer_dense(units = output_dim, activation = "sigmoid")  # 输出范围[0,1]
  
  return(model)
}

# 构建判别器
build_discriminator <- function(input_dim) {
  model <- keras_model_sequential() %>%
    layer_dense(units = 512, activation = "relu", input_shape = c(input_dim)) %>%
    layer_dropout(rate = 0.3) %>%
    layer_dense(units = 256, activation = "relu") %>%
    layer_dropout(rate = 0.3) %>%
    layer_dense(units = 128, activation = "relu") %>%
    layer_dense(units = 1, activation = "sigmoid")  # 输出真/假概率
  
  return(model)
}

# 创建生成器和判别器
input_dim <- 784  # MNIST图像展平后的维度

generator <- build_generator(latent_dim, input_dim)
discriminator <- build_discriminator(input_dim)

cat("生成器结构：\n")
summary(generator)

cat("\n判别器结构：\n")
summary(discriminator)
```

## 8.2 对抗训练过程 {#82-对抗训练过程}

GAN的训练是一个动态博弈过程：判别器学习区分真假样本，生成器学习欺骗判别器。

### 训练步骤

1. 训练判别器：用真实样本和生成样本更新判别器
2. 训练生成器：固定判别器，更新生成器使判别器输出高概率

```{r}
# 编译判别器
discriminator %>% compile(
  optimizer = optimizer_adam(learning_rate = 0.0002, beta_1 = 0.5),
  loss = "binary_crossentropy",
  metrics = c("accuracy")
)

# 构建组合模型（用于训练生成器）
# 判别器在训练生成器时不可训练
freeze_weights(discriminator)

# GAN输入：随机噪声 -> 生成器 -> 判别器
gan_input <- layer_input(shape = c(latent_dim))
gan_output <- discriminator(generator(gan_input))

gan <- keras_model(gan_input, gan_output)

# 编译GAN
gan %>% compile(
  optimizer = optimizer_adam(learning_rate = 0.0002, beta_1 = 0.5),
  loss = "binary_crossentropy"
)

cat("GAN结构：\n")
summary(gan)
```

```{r}
# 训练函数
train_gan <- function(gan, generator, discriminator, 
                      x_train, epochs, batch_size, 
                      latent_dim, sample_interval = 10) {
  
  n_samples <- nrow(x_train)
  n_batches <- floor(n_samples / batch_size)
  
  # 记录损失
  d_losses <- numeric(epochs)
  g_losses <- numeric(epochs)
  
  for (epoch in 1:epochs) {
    epoch_d_loss <- 0
    epoch_g_loss <- 0
    
    for (batch in 1:n_batches) {
      # 获取真实样本
      idx <- sample(1:n_samples, batch_size)
      real_images <- x_train[idx, ]
      
      # 生成假样本
      noise <- matrix(runif(batch_size * latent_dim, -1, 1), 
                      nrow = batch_size, ncol = latent_dim)
      fake_images <- predict(generator, noise, verbose = 0)
      
      # 训练判别器
      # 真实样本标签为1，假样本标签为0
      x_disc <- rbind(real_images, fake_images)
      y_disc <- c(rep(1, batch_size), rep(0, batch_size))
      
      # 随机打乱
      perm <- sample(1:(2 * batch_size))
      x_disc <- x_disc[perm, ]
      y_disc <- y_disc[perm]
      
      d_loss <- discriminator %>% train_on_batch(x_disc, y_disc)
      
      # 训练生成器
      # 目标是让判别器将假样本判断为真（标签为1）
      noise <- matrix(runif(batch_size * latent_dim, -1, 1), 
                      nrow = batch_size, ncol = latent_dim)
      y_gen <- rep(1, batch_size)  # 欺骗判别器
      
      # 解冻判别器用于训练，但训练GAN时判别器权重不更新
      unfreeze_weights(discriminator)
      g_loss <- gan %>% train_on_batch(noise, y_gen)
      freeze_weights(discriminator)
      
      epoch_d_loss <- epoch_d_loss + d_loss
      epoch_g_loss <- epoch_g_loss + g_loss
    }
    
    d_losses[epoch] <- epoch_d_loss / n_batches
    g_losses[epoch] <- epoch_g_loss / n_batches
    
    # 打印进度
    if (epoch %% sample_interval == 0 || epoch == 1) {
      cat(sprintf("Epoch %d/%d - D loss: %.4f - G loss: %.4f\n", 
                  epoch, epochs, d_losses[epoch], g_losses[epoch]))
    }
  }
  
  return(list(d_losses = d_losses, g_losses = g_losses))
}
```

```{r}
# 使用MNIST数据训练GAN
# 加载并预处理数据
mnist <- dataset_mnist()
x_train <- mnist$train$x
x_train <- array_reshape(x_train, c(nrow(x_train), 784)) / 255

cat("训练数据形状：", dim(x_train), "\n")

# 训练GAN（使用较少的epoch进行演示）
set.seed(42)
results <- train_gan(
  gan = gan,
  generator = generator,
  discriminator = discriminator,
  x_train = x_train,
  epochs = 50,
  batch_size = 128,
  latent_dim = latent_dim,
  sample_interval = 10
)
```

```{r}
# 可视化训练损失
par(mfrow = c(1, 1))
plot(results$d_losses, type = "l", col = "red",
     main = "GAN训练损失",
     xlab = "Epoch", ylab = "Loss",
     ylim = range(c(results$d_losses, results$g_losses)))
lines(results$g_losses, col = "blue")
legend("topright", legend = c("判别器损失", "生成器损失"),
       col = c("red", "blue"), lty = 1)
```

```{r}
# 生成并可视化新图像
generate_images <- function(generator, latent_dim, n_images = 25) {
  noise <- matrix(runif(n_images * latent_dim, -1, 1),
                  nrow = n_images, ncol = latent_dim)
  generated <- predict(generator, noise, verbose = 0)
  return(generated)
}

# 生成图像
generated_images <- generate_images(generator, latent_dim, 25)

# 可视化生成的图像
par(mfrow = c(5, 5), mar = c(0.1, 0.1, 0.1, 0.1))
for (i in 1:25) {
  image(matrix(generated_images[i, ], nrow = 28), 
        col = gray.colors(100), axes = FALSE)
}
par(mfrow = c(1, 1))
```

## 8.3 在R中实现简单 GAN（DCGAN） {#83-在r中实现简单-gandcgan}

深度卷积GAN（DCGAN）使用卷积层替代全连接层，能够生成更高质量的图像。

### DCGAN的关键改进

1. 使用转置卷积进行上采样
2. 使用批量归一化稳定训练
3. 移除全连接层
4. 生成器使用ReLU和Tanh激活
5. 判别器使用LeakyReLU

```{r}
# 构建DCGAN生成器
build_dcgan_generator <- function(latent_dim) {
  model <- keras_model_sequential() %>%
    
    # 从噪声向量开始，投影到更大的空间
    layer_dense(units = 7 * 7 * 128, input_shape = c(latent_dim)) %>%
    layer_batch_normalization() %>%
    layer_activation("relu") %>%
    layer_reshape(target_shape = c(7, 7, 128)) %>%
    
    # 上采样块1：7x7 -> 14x14
    layer_conv_2d_transpose(filters = 64, kernel_size = c(4, 4),
                            strides = c(2, 2), padding = "same") %>%
    layer_batch_normalization() %>%
    layer_activation("relu") %>%
    
    # 上采样块2：14x14 -> 28x28
    layer_conv_2d_transpose(filters = 32, kernel_size = c(4, 4),
                            strides = c(2, 2), padding = "same") %>%
    layer_batch_normalization() %>%
    layer_activation("relu") %>%
    
    # 输出层：生成单通道图像
    layer_conv_2d_transpose(filters = 1, kernel_size = c(4, 4),
                            strides = c(1, 1), padding = "same") %>%
    layer_activation("tanh")  # 输出范围[-1, 1]
  
  return(model)
}

# 构建DCGAN判别器
build_dcgan_discriminator <- function(input_shape = c(28, 28, 1)) {
  model <- keras_model_sequential() %>%
    
    # 卷积块1
    layer_conv_2d(filters = 32, kernel_size = c(4, 4),
                  strides = c(2, 2), padding = "same",
                  input_shape = input_shape) %>%
    layer_leaky_relu(alpha = 0.2) %>%
    layer_dropout(rate = 0.3) %>%
    
    # 卷积块2
    layer_conv_2d(filters = 64, kernel_size = c(4, 4),
                  strides = c(2, 2), padding = "same") %>%
    layer_batch_normalization() %>%
    layer_leaky_relu(alpha = 0.2) %>%
    layer_dropout(rate = 0.3) %>%
    
    # 卷积块3
    layer_conv_2d(filters = 128, kernel_size = c(4, 4),
                  strides = c(2, 2), padding = "same") %>%
    layer_batch_normalization() %>%
    layer_leaky_relu(alpha = 0.2) %>%
    layer_dropout(rate = 0.3) %>%
    
    # 展平并输出
    layer_flatten() %>%
    layer_dense(units = 1, activation = "sigmoid")
  
  return(model)
}

# 创建DCGAN组件
dcgan_generator <- build_dcgan_generator(latent_dim)
dcgan_discriminator <- build_dcgan_discriminator()

cat("DCGAN生成器结构：\n")
summary(dcgan_generator)

cat("\nDCGAN判别器结构：\n")
summary(dcgan_discriminator)
```

```{r}
# 编译DCGAN
dcgan_discriminator %>% compile(
  optimizer = optimizer_adam(learning_rate = 0.0002, beta_1 = 0.5),
  loss = "binary_crossentropy",
  metrics = c("accuracy")
)

# 构建组合模型
freeze_weights(dcgan_discriminator)

dcgan_input <- layer_input(shape = c(latent_dim))
dcgan_output <- dcgan_discriminator(dcgan_generator(dcgan_input))
dcgan <- keras_model(dcgan_input, dcgan_output)

dcgan %>% compile(
  optimizer = optimizer_adam(learning_rate = 0.0002, beta_1 = 0.5),
  loss = "binary_crossentropy"
)

cat("DCGAN组合模型已创建\n")
```

```{r}
# 训练DCGAN的函数
train_dcgan <- function(gan, generator, discriminator,
                        x_train, epochs, batch_size,
                        latent_dim, sample_interval = 10) {
  
  # 将图像数据归一化到[-1, 1]范围（匹配tanh激活）
  x_train <- x_train * 2 - 1
  
  n_samples <- nrow(x_train)
  n_batches <- floor(n_samples / batch_size)
  
  for (epoch in 1:epochs) {
    for (batch in 1:n_batches) {
      # 获取真实样本
      idx <- sample(1:n_samples, batch_size)
      real_images <- x_train[idx, , , , drop = FALSE]
      
      # 生成假样本
      noise <- matrix(runif(batch_size * latent_dim, -1, 1),
                      nrow = batch_size, ncol = latent_dim)
      fake_images <- predict(generator, noise, verbose = 0)
      
      # 训练判别器
      x_disc <- array(0, dim = c(2 * batch_size, 28, 28, 1))
      x_disc[1:batch_size, , , ] <- real_images
      x_disc[(batch_size + 1):(2 * batch_size), , , ] <- fake_images
      y_disc <- c(rep(1, batch_size), rep(0, batch_size))
      
      perm <- sample(1:(2 * batch_size))
      x_disc <- x_disc[perm, , , , drop = FALSE]
      y_disc <- y_disc[perm]
      
      d_loss <- discriminator %>% train_on_batch(x_disc, y_disc)
      
      # 训练生成器
      noise <- matrix(runif(batch_size * latent_dim, -1, 1),
                      nrow = batch_size, ncol = latent_dim)
      y_gen <- rep(1, batch_size)
      
      unfreeze_weights(discriminator)
      g_loss <- gan %>% train_on_batch(noise, y_gen)
      freeze_weights(discriminator)
    }
    
    if (epoch %% sample_interval == 0 || epoch == 1) {
      cat(sprintf("Epoch %d/%d - D loss: %.4f - G loss: %.4f\n",
                  epoch, epochs, d_loss, g_loss))
    }
  }
  
  return(generator)
}
```

```{r}
# 准备MNIST数据（4D张量格式）
x_train_4d <- array_reshape(mnist$train$x, c(nrow(mnist$train$x), 28, 28, 1)) / 255

cat("训练数据形状：", dim(x_train_4d), "\n")

# 训练DCGAN
set.seed(42)
trained_generator <- train_dcgan(
  gan = dcgan,
  generator = dcgan_generator,
  discriminator = dcgan_discriminator,
  x_train = x_train_4d,
  epochs = 30,
  batch_size = 64,
  latent_dim = latent_dim,
  sample_interval = 10
)
```

```{r}
# 生成并可视化DCGAN生成的图像
generate_dcgan_images <- function(generator, latent_dim, n_images = 25) {
  noise <- matrix(runif(n_images * latent_dim, -1, 1),
                  nrow = n_images, ncol = latent_dim)
  generated <- predict(generator, noise, verbose = 0)
  # 将[-1, 1]转换回[0, 1]
  generated <- (generated + 1) / 2
  return(generated)
}

# 生成图像
dcgan_images <- generate_dcgan_images(trained_generator, latent_dim, 25)

# 可视化
par(mfrow = c(5, 5), mar = c(0.1, 0.1, 0.1, 0.1))
for (i in 1:25) {
  image(dcgan_images[i, , , 1], col = gray.colors(100), axes = FALSE)
}
par(mfrow = c(1, 1))
```

## 8.4 条件 GAN（cGAN）基础 {#84-条件-gancgan基础}

条件GAN通过向生成器和判别器提供额外条件信息，实现可控生成。

### cGAN的结构

- 生成器输入：噪声向量 + 条件标签
- 判别器输入：图像 + 条件标签

```{r}
# 构建条件GAN

# 参数
latent_dim <- 100
n_classes <- 10  # MNIST的10个数字类别

# 生成器：接收噪声和标签
noise_input <- layer_input(shape = c(latent_dim))
label_input <- layer_input(shape = c(1))

# 标签嵌入
label_embedding <- layer_embedding(input_dim = n_classes, output_dim = 50)(label_input)
label_embedding <- layer_flatten()(label_embedding)

# 合并噪声和标签
generator_input <- layer_concatenate(list(noise_input, label_embedding))

# 生成器网络
x <- layer_dense(units = 128 * 7 * 7, activation = "relu")(generator_input)
x <- layer_reshape(target_shape = c(7, 7, 128))(x)
x <- layer_batch_normalization()(x)
x <- layer_activation("relu")(x)

x <- layer_conv_2d_transpose(filters = 128, kernel_size = c(4, 4),
                              strides = c(2, 2), padding = "same")(x)
x <- layer_batch_normalization()(x)
x <- layer_activation("relu")(x)

x <- layer_conv_2d_transpose(filters = 64, kernel_size = c(4, 4),
                              strides = c(2, 2), padding = "same")(x)
x <- layer_batch_normalization()(x)
x <- layer_activation("relu")(x)

x <- layer_conv_2d(filters = 1, kernel_size = c(7, 7),
                   padding = "same", activation = "tanh")(x)

cgan_generator <- keras_model(list(noise_input, label_input), x)

cat("条件GAN生成器结构：\n")
summary(cgan_generator)
```

```{r}
# 判别器：接收图像和标签
image_input <- layer_input(shape = c(28, 28, 1))
label_input_d <- layer_input(shape = c(1))

# 标签嵌入并扩展到图像尺寸
label_embedding_d <- layer_embedding(input_dim = n_classes, output_dim = 50)(label_input_d)
label_embedding_d <- layer_flatten()(label_embedding_d)
label_embedding_d <- layer_dense(units = 28 * 28)(label_embedding_d)
label_embedding_d <- layer_reshape(target_shape = c(28, 28, 1))(label_embedding_d)

# 合并图像和标签
discriminator_input <- layer_concatenate(list(image_input, label_embedding_d))

# 判别器网络
x <- layer_conv_2d(filters = 64, kernel_size = c(4, 4),
                   strides = c(2, 2), padding = "same")(discriminator_input)
x <- layer_leaky_relu(alpha = 0.2)(x)

x <- layer_conv_2d(filters = 128, kernel_size = c(4, 4),
                   strides = c(2, 2), padding = "same")(x)
x <- layer_batch_normalization()(x)
x <- layer_leaky_relu(alpha = 0.2)(x)

x <- layer_flatten()(x)
x <- layer_dense(units = 1, activation = "sigmoid")(x)

cgan_discriminator <- keras_model(list(image_input, label_input_d), x)

cat("条件GAN判别器结构：\n")
summary(cgan_discriminator)
```

```{r}
# 编译条件GAN
cgan_discriminator %>% compile(
  optimizer = optimizer_adam(learning_rate = 0.0002, beta_1 = 0.5),
  loss = "binary_crossentropy"
)

# 组合模型
freeze_weights(cgan_discriminator)

cgan_output <- cgan_discriminator(list(
  cgan_generator(list(noise_input, label_input)),
  label_input
))

cgan <- keras_model(list(noise_input, label_input), cgan_output)

cgan %>% compile(
  optimizer = optimizer_adam(learning_rate = 0.0002, beta_1 = 0.5),
  loss = "binary_crossentropy"
)

cat("条件GAN组合模型已创建\n")
```

```{r}
# 使用条件GAN生成指定数字的图像
generate_conditional_images <- function(generator, latent_dim, label, n_images = 5) {
  noise <- matrix(runif(n_images * latent_dim, -1, 1),
                  nrow = n_images, ncol = latent_dim)
  labels <- rep(label, n_images)
  
  generated <- predict(generator, list(noise, labels), verbose = 0)
  generated <- (generated + 1) / 2  # 转换到[0, 1]
  
  return(generated)
}

# 生成数字0-9的示例（使用未训练的模型，结果会是噪声）
par(mfrow = c(10, 5), mar = c(0.1, 0.1, 0.1, 0.1))
for (digit in 0:9) {
  images <- generate_conditional_images(cgan_generator, latent_dim, digit, 5)
  for (i in 1:5) {
    image(images[i, , , 1], col = gray.colors(100), axes = FALSE)
  }
}
par(mfrow = c(1, 1))
```

## 8.5 模式崩溃（Mode Collapse）问题与缓解 {#85-模式崩溃mode-collapse问题与缓解}

模式崩溃是GAN训练中的常见问题，指生成器只产生少数几种样本，缺乏多样性。

### 模式崩溃的表现

1. 生成样本缺乏多样性
2. 生成器"欺骗"判别器后停止改进
3. 训练损失震荡剧烈

### 缓解策略

```{r}
# 演示模式崩溃检测
detect_mode_collapse <- function(generated_images, threshold = 0.1) {
  # 计算生成样本之间的平均相似度
  n <- nrow(generated_images)
  
  # 随机采样计算相似度
  sample_size <- min(100, n)
  indices <- sample(1:n, sample_size)
  
  similarities <- numeric(sample_size * (sample_size - 1) / 2)
  k <- 1
  for (i in 1:(sample_size - 1)) {
    for (j in (i + 1):sample_size) {
      similarities[k] <- cor(generated_images[indices[i], ],
                             generated_images[indices[j], ])
      k <- k + 1
    }
  }
  
  avg_similarity <- mean(similarities)
  
  cat("生成样本平均相似度：", round(avg_similarity, 3), "\n")
  
  if (avg_similarity > threshold) {
    cat("警告：可能存在模式崩溃问题！\n")
  } else {
    cat("生成样本多样性正常\n")
  }
  
  return(avg_similarity)
}

# 测试
test_images <- generate_images(generator, latent_dim, 100)
detect_mode_collapse(test_images)
```

### 常用缓解方法

| 方法 | 原理 | 实现难度 |
|:----:|:----:|:--------:|
| Wasserstein GAN | 使用Wasserstein距离替代JS散度 | 中等 |
| 特征匹配 | 让生成器匹配真实样本的中间特征 | 简单 |
| 小批量判别 | 判别器查看一批样本的多样性 | 中等 |
| 谱归一化 | 稳定判别器的Lipschitz常数 | 简单 |
| 渐进式训练 | 从低分辨率逐步增加到高分辨率 | 复杂 |

```{r}
# 实现特征匹配损失
feature_matching_loss <- function(real_features, fake_features) {
  # 计算真实样本和假样本特征的均值差异
  real_mean <- colMeans(real_features)
  fake_mean <- colMeans(fake_features)
  
  loss <- mean((real_mean - fake_mean)^2)
  return(loss)
}

cat("特征匹配损失函数已定义\n")
cat("使用方法：让生成器匹配判别器中间层的特征分布\n")
```

```{r}
# 实现小批量判别
# 在判别器中添加一个层来计算批次内样本的相似性

build_discriminator_with_minibatch <- function(input_shape = c(28, 28, 1)) {
  
  image_input <- layer_input(shape = input_shape)
  
  # 卷积特征提取
  x <- layer_conv_2d(filters = 64, kernel_size = c(4, 4),
                     strides = c(2, 2), padding = "same")(image_input)
  x <- layer_leaky_relu(alpha = 0.2)(x)
  
  x <- layer_conv_2d(filters = 128, kernel_size = c(4, 4),
                     strides = c(2, 2), padding = "same")(x)
  x <- layer_batch_normalization()(x)
  x <- layer_leaky_relu(alpha = 0.2)(x)
  
  # 展平
  features <- layer_flatten()(x)
  
  # 小批量判别层
  # 计算批次内样本之间的距离
  mb_features <- layer_dense(units = 64)(features)
  
  # 输出
  output <- layer_concatenate(list(features, mb_features)) %>%
    layer_dense(units = 1, activation = "sigmoid")
  
  model <- keras_model(image_input, output)
  return(model)
}

cat("带小批量判别的判别器已定义\n")
```

## 8.6 GAN在医学图像生成与数据增强中的应用 {#86-gan在医学图像生成与数据增强中的应用}

### 医学图像生成的应用场景

```{r}
# 模拟医学图像数据增强场景

# 假设我们有一个小型医学图像数据集
# 这里用模拟数据演示

set.seed(456)

# 模拟正常和异常样本
n_normal <- 100
n_abnormal <- 20  # 异常样本较少

# 生成模拟图像（简化为28x28）
generate_medical_image <- function(type = "normal") {
  img <- matrix(0, nrow = 28, ncol = 28)
  
  if (type == "normal") {
    # 正常样本：规则的圆形结构
    for (i in 1:28) {
      for (j in 1:28) {
        dist <- sqrt((i - 14)^2 + (j - 14)^2)
        img[i, j] <- exp(-dist^2 / 50) + rnorm(1, sd = 0.05)
      }
    }
  } else {
    # 异常样本：不规则结构
    for (i in 1:28) {
      for (j in 1:28) {
        dist <- sqrt((i - 12 + rnorm(1, sd = 2))^2 + (j - 14)^2)
        img[i, j] <- exp(-dist^2 / 40) + rnorm(1, sd = 0.1)
      }
    }
  }
  
  return(pmax(pmin(img, 1), 0))
}

# 生成数据集
normal_images <- array(0, dim = c(n_normal, 28, 28, 1))
for (i in 1:n_normal) {
  normal_images[i, , , 1] <- generate_medical_image("normal")
}

abnormal_images <- array(0, dim = c(n_abnormal, 28, 28, 1))
for (i in 1:n_abnormal) {
  abnormal_images[i, , , 1] <- generate_medical_image("abnormal")
}

cat("正常样本数：", n_normal, "\n")
cat("异常样本数：", n_abnormal, "\n")
cat("类别不平衡比例：", n_normal / n_abnormal, ":1\n")
```

```{r}
# 可视化样本
par(mfrow = c(2, 4), mar = c(0.1, 0.1, 0.5, 0.1))

# 正常样本
for (i in 1:4) {
  image(normal_images[i, , , 1], col = gray.colors(100),
        axes = FALSE, main = "正常")
}

# 异常样本
for (i in 1:4) {
  image(abnormal_images[i, , , 1], col = gray.colors(100),
        axes = FALSE, main = "异常")
}

par(mfrow = c(1, 1))
```

### 使用GAN进行数据增强

```{r}
# 为异常样本训练GAN进行数据增强

# 准备训练数据（归一化到[-1, 1]）
x_abnormal <- abnormal_images * 2 - 1

# 构建专门针对异常样本的GAN
abnormal_generator <- build_dcgan_generator(latent_dim)
abnormal_discriminator <- build_dcgan_discriminator()

# 编译
abnormal_discriminator %>% compile(
  optimizer = optimizer_adam(learning_rate = 0.0002, beta_1 = 0.5),
  loss = "binary_crossentropy"
)

freeze_weights(abnormal_discriminator)

abnormal_gan_input <- layer_input(shape = c(latent_dim))
abnormal_gan_output <- abnormal_discriminator(abnormal_generator(abnormal_gan_input))
abnormal_gan <- keras_model(abnormal_gan_input, abnormal_gan_output)

abnormal_gan %>% compile(
  optimizer = optimizer_adam(learning_rate = 0.0002, beta_1 = 0.5),
  loss = "binary_crossentropy"
)

cat("异常样本GAN已创建\n")
```

```{r}
# 训练GAN（使用更多epoch因为数据少）
# 注意：实际应用中需要更多数据或使用迁移学习

train_small_gan <- function(gan, generator, discriminator,
                            x_train, epochs, latent_dim) {
  
  batch_size <- min(16, nrow(x_train))
  n_batches <- max(1, floor(nrow(x_train) / batch_size))
  
  for (epoch in 1:epochs) {
    for (batch in 1:n_batches) {
      # 真实样本
      idx <- sample(1:nrow(x_train), min(batch_size, nrow(x_train)))
      real_images <- x_train[idx, , , , drop = FALSE]
      current_batch_size <- nrow(real_images)
      
      # 假样本
      noise <- matrix(runif(current_batch_size * latent_dim, -1, 1),
                      nrow = current_batch_size, ncol = latent_dim)
      fake_images <- predict(generator, noise, verbose = 0)
      
      # 训练判别器
      x_disc <- array(0, dim = c(2 * current_batch_size, 28, 28, 1))
      x_disc[1:current_batch_size, , , ] <- real_images
      x_disc[(current_batch_size + 1):(2 * current_batch_size), , , ] <- fake_images
      y_disc <- c(rep(1, current_batch_size), rep(0, current_batch_size))
      
      d_loss <- discriminator %>% train_on_batch(x_disc, y_disc)
      
      # 训练生成器
      noise <- matrix(runif(current_batch_size * latent_dim, -1, 1),
                      nrow = current_batch_size, ncol = latent_dim)
      y_gen <- rep(1, current_batch_size)
      
      unfreeze_weights(discriminator)
      g_loss <- gan %>% train_on_batch(noise, y_gen)
      freeze_weights(discriminator)
    }
    
    if (epoch %% 50 == 0) {
      cat(sprintf("Epoch %d - D loss: %.4f - G loss: %.4f\n",
                  epoch, d_loss, g_loss))
    }
  }
  
  return(generator)
}

# 训练
set.seed(789)
trained_abnormal_gen <- train_small_gan(
  abnormal_gan, abnormal_generator, abnormal_discriminator,
  x_abnormal, epochs = 100, latent_dim = latent_dim
)
```

```{r}
# 生成合成异常样本
n_synthetic <- 80  # 生成80个合成样本，使总数与正常样本平衡

synthetic_images <- generate_dcgan_images(trained_abnormal_gen, latent_dim, n_synthetic)

cat("合成异常样本数：", n_synthetic, "\n")
cat("增强后异常样本总数：", n_abnormal + n_synthetic, "\n")

# 可视化合成样本
par(mfrow = c(2, 4), mar = c(0.1, 0.1, 0.5, 0.1))
for (i in 1:8) {
  image(synthetic_images[i, , , 1], col = gray.colors(100),
        axes = FALSE, main = "合成异常")
}
par(mfrow = c(1, 1))
```

### GAN应用注意事项

```{r}
# 评估合成样本质量的方法

# 1. 视觉检查
# 由领域专家评估合成样本的真实性

# 2. 统计分布比较
compare_distributions <- function(real_images, synthetic_images) {
  # 比较像素值分布
  real_pixels <- as.vector(real_images)
  synthetic_pixels <- as.vector(synthetic_images)
  
  # Kolmogorov-Smirnov检验
  ks_result <- ks.test(real_pixels, synthetic_pixels)
  
  cat("KS检验p值：", round(ks_result$p.value, 4), "\n")
  
  if (ks_result$p.value > 0.05) {
    cat("合成样本与真实样本分布相似\n")
  } else {
    cat("合成样本与真实样本分布有显著差异\n")
  }
  
  return(ks_result)
}

# 比较分布
compare_distributions(abnormal_images, synthetic_images)
```

### GAN在医学领域的应用总结

| 应用场景 | 优势 | 挑战 |
|:--------:|:----:|:----:|
| 数据增强 | 扩充小数据集 | 需要质量控制 |
| 罕见病样本生成 | 解决类别不平衡 | 模式崩溃风险 |
| 图像翻译 | 多模态转换 | 需要配对数据 |
| 隐私保护 | 合成数据可共享 | 仍需验证隐私性 |
| 图像重建 | 填补缺失信息 | 需要临床验证 |

### GAN最佳实践建议

1. **数据准备**：确保训练数据质量，进行适当的预处理
2. **架构选择**：根据任务选择合适的GAN变体
3. **训练监控**：定期检查生成样本质量和多样性
4. **质量控制**：建立合成样本的筛选机制
5. **临床验证**：合成数据用于临床前需要充分验证

