---
title: "R语言与机器学习（上）"
author: "小天使格礼"
output:
  html_document:
    toc: true
    toc_float: true
    toc_depth: 3
    anchor_sections: true
---

在Rstudio中安装本节课所有需要的包，运行以下指令：

```{r, eval=FALSE}
install.packages(c(
  "dplyr", "tidyr", "data.table",
  "ggplot2", "patchwork", "RColorBrewer",
  "caret", "mlr3", "tidymodels",
  "MASS", "e1071", "class", "nnet",
  "rpart", "rpart.plot", "randomForest", "gbm", "xgboost",
  "pROC", "ROCR", "yardstick",
  "recipes", "dimRed", "RANN",
  "mlbench", "ISLR",
  "purrr", "broom", "knitr", "kableExtra"
))
```

```{r setup, include=FALSE}
knitr::opts_chunk$set(echo = TRUE, warning = FALSE, message = FALSE)

# 数据处理
library(dplyr)
library(tidyr)
library(data.table)

# 可视化
library(ggplot2)
library(patchwork)
library(RColorBrewer)

# 机器学习核心包
library(caret)

# 经典统计学习
library(MASS)
library(e1071)
library(class)
library(nnet)

# 树模型与集成
library(rpart)
library(rpart.plot)
library(randomForest)
library(gbm)
library(xgboost)

# 模型评估
library(pROC)

# 数据集
library(mlbench)
library(ISLR)

# 工具包
library(purrr)
library(broom)
library(knitr)
library(kableExtra)
```

# 目录

| 章节 | 主题 | 核心内容 |
|:----:|:----:|:--------:|
| [第一章](#第一章-机器学习基础概念) | 机器学习基础概念 | 定义、学习类型、问题类型、核心概念 |
| [第二章](#第二章-数据预处理与特征工程) | 数据预处理与特征工程 | 特征缩放、编码、缺失值、特征选择 |
| [第三章](#第三章-模型评估与验证) | 模型评估与验证 | 评估指标、混淆矩阵、ROC曲线、交叉验证 |
| [第四章](#第四章-线性模型) | 线性模型 | 线性回归、逻辑回归、正则化、SVM |
| [第五章](#第五章-树模型与集成学习) | 树模型与集成学习 | 决策树、随机森林、GBDT、XGBoost |
| [第六章](#第六章-支持向量机与核方法) | 支持向量机与核方法 | 最大间隔、核函数、核技巧、SVR |
| [第七章](#第七章-最近邻与基于实例的方法) | 最近邻与基于实例的方法 | KNN、距离度量、加权KNN |
| [第八章](#第八章-贝叶斯与概率图模型) | 贝叶斯与概率图模型 | 朴素贝叶斯、贝叶斯网络、高斯过程 |

---

# 第一章 机器学习基础概念 {#第一章-机器学习基础概念}

## 1.1 机器学习定义与核心思想 {#11-机器学习定义与核心思想}

### 什么是机器学习？

**机器学习（Machine Learning）** 是人工智能的一个分支，其核心思想是让计算机从数据中"学习"规律，而不是由人类显式编程所有规则。

**经典定义**：

美国计算机科学家Tom Mitchell给出的定义：**"如果一个计算机程序在某类任务T上的性能P，随着经验E的积累而不断改善，则称该程序对任务T进行了学习。"**

这个定义包含三个核心要素：

1. **任务T（Task）**：程序要完成的工作，如分类、回归、聚类等
2. **性能P（Performance）**：衡量任务完成质量的指标，如准确率、均方误差等
3. **经验E（Experience）**：用于学习的数据，即训练样本

### 核心思想：从数据到决策

传统编程 vs 机器学习：

| 对比维度 | 传统编程 | 机器学习 |
|:--------:|:--------:|:--------:|
| 输入 | 数据 + 规则 | 数据 + 答案 |
| 输出 | 答案 | 规则（模型） |
| 核心逻辑 | 人类编写规则 | 算法自动学习规则 |
| 适用场景 | 规则明确、可穷举 | 规则复杂、难以显式表达 |

### 机器学习的本质

机器学习本质上是一个**函数逼近**问题：

$$\hat{f} \approx f$$

其中：
- $f$：真实的数据生成函数（未知）
- $\hat{f}$：学习到的模型（已知）

我们的目标是从假设空间中找到一个最优的 $\hat{f}$，使得它在未见数据上的表现尽可能好。

```{r}
# 机器学习本质示例：拟合一个未知函数
# 假设真实函数 f(x) = sin(x) + 噪声

# 生成模拟数据
set.seed(123)
n <- 100
x <- seq(0, 2 * pi, length.out = n)
y_true <- sin(x)  # 真实函数
y <- y_true + rnorm(n, mean = 0, sd = 0.2)  # 观测值（带噪声）

# 创建数据框
data <- data.frame(x = x, y = y, y_true = y_true)

# 用多项式回归"学习"这个函数
# 尝试不同阶数的多项式
model_3 <- lm(y ~ poly(x, degree = 3), data = data)
model_9 <- lm(y ~ poly(x, degree = 9), data = data)

# 预测
data$pred_3 <- predict(model_3)
data$pred_9 <- predict(model_9)

# 可视化：展示学习过程
ggplot2::ggplot(data, ggplot2::aes(x = x)) +
  ggplot2::geom_point(ggplot2::aes(y = y), alpha = 0.5, color = "gray50") +
  ggplot2::geom_line(ggplot2::aes(y = y_true), color = "black", linewidth = 1, linetype = "dashed") +
  ggplot2::geom_line(ggplot2::aes(y = pred_3, color = "3阶多项式"), linewidth = 1) +
  ggplot2::geom_line(ggplot2::aes(y = pred_9, color = "9阶多项式"), linewidth = 1) +
  ggplot2::scale_color_manual(values = c("3阶多项式" = "blue", "9阶多项式" = "red")) +
  ggplot2::labs(
    title = "机器学习本质：从数据中学习函数",
    subtitle = "黑色虚线为真实函数，灰点为观测数据",
    x = "x", y = "y", color = "模型"
  ) +
  ggplot2::theme_minimal() +
  ggplot2::theme(legend.position = "bottom")
```

### 意义与使用场景

**核心意义**：机器学习让计算机能够从数据中自动发现规律，解决那些规则复杂、难以显式编程的问题。

**举例**：基于患者的临床指标预测糖尿病风险

**为什么这种数据适合用机器学习？**

糖尿病的发生与年龄、BMI、血糖、血压、家族史等多种因素相关，这些因素之间存在复杂的交互作用和非线性关系，难以用简单的规则描述。机器学习可以从大量历史病例数据中自动学习这些复杂关系，建立预测模型。

**研究目的是什么？**

1. 风险评估：根据患者的各项指标，预测其患糖尿病的概率
2. 早期干预：识别高风险人群，进行针对性的预防措施
3. 辅助诊断：为临床医生提供决策支持

**可能得到什么样的结果？**

模型可能发现：年龄大于45岁、BMI超过28、空腹血糖高于6.1 mmol/L的患者，糖尿病风险显著升高。这些规律可能不是简单的线性组合，而是复杂的非线性关系。

**需要注意什么？**

机器学习模型是"黑箱"，其预测结果需要结合医学知识进行解释。同时，模型在训练数据上的表现好，不代表在新患者上也能准确预测，需要验证模型的泛化能力。

---

## 1.2 什么时候要用到机器学习 {#12-什么时候要用到机器学习}

### 适用场景判断

机器学习并非万能，以下情况适合使用机器学习：

| 适用条件 | 说明 | 示例 |
|:--------:|:----:|:----:|
| 规则复杂 | 问题涉及大量变量和复杂关系 | 疾病诊断、股票预测 |
| 数据充足 | 有足够的历史数据用于学习 | 医疗影像、交易记录 |
| 模式存在 | 数据中确实存在可学习的规律 | 垃圾邮件识别 |
| 容忍误差 | 允许一定程度的预测错误 | 推荐系统 |
| 重复任务 | 需要对大量相似任务做决策 | 信用评分 |

### 不适合使用机器学习的场景

| 不适用条件 | 说明 | 替代方案 |
|:----------:|:----:|:--------:|
| 规则简单明确 | 可以用简单的if-else解决 | 传统编程 |
| 数据不足 | 样本量太少无法学习 | 专家系统 |
| 需要完美准确 | 零容忍错误场景 | 规则引擎 |
| 需要完全解释 | 必须解释每个决策原因 | 统计模型 |
| 实时性要求极高 | 毫秒级响应要求 | 优化算法 |

### 意义与使用场景

**核心意义**：判断何时使用机器学习是项目成功的第一步，避免在不适合的场景浪费资源。

**举例**：医院是否需要用机器学习预测患者住院时长

**为什么需要先判断适用性？**

医院信息系统积累了大量患者数据，管理者想用机器学习预测住院时长以优化床位管理。但需要先评估：住院时长受病情、治疗方案、并发症等多种因素影响，规则复杂；历史数据充足（数万条记录）；确实存在可学习的规律（同类疾病住院时长有分布特征）；允许一定预测误差（用于规划而非精确安排）。这些条件都满足，适合使用机器学习。

**研究目的是什么？**

1. 床位规划：根据预测结果提前安排床位
2. 资源调配：预测高峰期，提前增加医护人员
3. 患者沟通：给患者提供大致住院时长预期

**可能得到什么样的结果？**

模型可能发现：年龄大于65岁、有并发症、手术类型为某类的患者，平均住院时长显著延长。预测准确率可能达到70-80%，足以支持规划决策。

**需要注意什么？**

如果数据质量差（缺失值多、记录不准），或预测精度要求极高（如ICU床位必须精确到天），则不适合使用机器学习，应考虑其他方案。


## 1.3 监督学习 vs 无监督学习 vs 半监督学习 vs 强化学习 {#13-监督学习-vs-无监督学习-vs-半监督学习-vs-强化学习}

### 四种主要学习范式

机器学习根据学习方式和数据特点，主要分为四种范式：

| 学习类型 | 是否有标签 | 数据特点 | 典型任务 |
|:--------:|:----------:|:--------:|:--------:|
| 监督学习 | 有 | 带标签的训练数据 | 分类、回归 |
| 无监督学习 | 无 | 无标签数据 | 聚类、降维 |
| 半监督学习 | 部分 | 少量标签+大量无标签 | 分类 |
| 强化学习 | 延迟奖励 | 环境交互反馈 | 决策控制 |

### 监督学习（Supervised Learning）

**定义**：从带标签的训练数据中学习一个映射函数，将输入映射到输出。

**数学表达**：

给定训练集 $D = \{(x_1, y_1), (x_2, y_2), ..., (x_n, y_n)\}$，学习函数 $f: X \rightarrow Y$，使得对新输入 $x_{new}$，能预测其输出 $y_{new}$。

**核心特点**：
1. 训练数据包含输入和对应的正确答案（标签）
2. 学习目标是建立输入到输出的映射关系
3. 可以用测试数据评估模型性能

```{r}
# 监督学习示例：鸢尾花分类
# 加载鸢尾花数据集
data(iris)

# 查看数据结构
head(iris)

# 可视化：不同种类的鸢尾花在特征空间中的分布
ggplot2::ggplot(iris, ggplot2::aes(x = Sepal.Length, y = Petal.Length, color = Species)) +
  ggplot2::geom_point(size = 3, alpha = 0.7) +
  ggplot2::labs(
    title = "监督学习示例：鸢尾花分类",
    subtitle = "已知类别标签，学习分类边界",
    x = "萼片长度", y = "花瓣长度", color = "种类"
  ) +
  ggplot2::theme_minimal() +
  ggplot2::theme(legend.position = "bottom")
```

### 无监督学习（Unsupervised Learning）

**定义**：从无标签数据中发现隐藏的结构或模式。

**数学表达**：

给定数据集 $D = \{x_1, x_2, ..., x_n\}$（无标签），发现数据的内在结构，如聚类或低维表示。

**核心特点**：
1. 训练数据没有标签
2. 学习目标是发现数据的内在结构
3. 评估标准不如监督学习明确

```{r}
# 无监督学习示例：K-means聚类
# 使用鸢尾花数据，但假装不知道真实类别

# 只取特征列（去掉标签）
iris_features <- iris[, 1:4]

# K-means聚类（假设不知道有3类）
set.seed(42)
kmeans_result <- kmeans(iris_features, centers = 3, nstart = 10)

# 将聚类结果添加到数据框
iris_clustered <- iris
iris_clustered$cluster <- as.factor(kmeans_result$cluster)

# 可视化：聚类结果 vs 真实类别
p1 <- ggplot2::ggplot(iris_clustered, ggplot2::aes(x = Sepal.Length, y = Petal.Length, color = cluster)) +
  ggplot2::geom_point(size = 3, alpha = 0.7) +
  ggplot2::labs(title = "无监督学习：K-means聚类结果", x = "萼片长度", y = "花瓣长度", color = "聚类") +
  ggplot2::theme_minimal() +
  ggplot2::theme(legend.position = "bottom")

p2 <- ggplot2::ggplot(iris, ggplot2::aes(x = Sepal.Length, y = Petal.Length, color = Species)) +
  ggplot2::geom_point(size = 3, alpha = 0.7) +
  ggplot2::labs(title = "真实类别标签", x = "萼片长度", y = "花瓣长度", color = "种类") +
  ggplot2::theme_minimal() +
  ggplot2::theme(legend.position = "bottom")

p1 + p2 + patchwork::plot_annotation(
  title = "无监督学习 vs 真实标签对比",
  subtitle = "无监督学习在没有标签的情况下发现数据结构"
)
```

### 半监督学习（Semi-supervised Learning）

**定义**：结合少量有标签数据和大量无标签数据进行学习。

**适用场景**：
1. 标签获取成本高（需要专家标注）
2. 无标签数据容易获取
3. 医学影像诊断（标注需要专业医生）

**核心思想**：
1. 利用有标签数据学习初步模型
2. 利用无标签数据增强模型（如伪标签、一致性正则化）

```{r}
# 半监督学习示意图
# 假设只有10%的数据有标签

set.seed(123)
n_labeled <- 15  # 只有15个样本有标签

# 随机选择有标签的样本
labeled_idx <- sample(1:nrow(iris), n_labeled)
iris_semi <- iris
iris_semi$label_status <- ifelse(1:nrow(iris) %in% labeled_idx, "有标签", "无标签")
iris_semi$known_species <- ifelse(1:nrow(iris) %in% labeled_idx, as.character(iris$Species), "未知")

# 可视化半监督学习场景
ggplot2::ggplot(iris_semi, ggplot2::aes(x = Sepal.Length, y = Petal.Length)) +
  ggplot2::geom_point(ggplot2::aes(color = known_species, shape = label_status), size = 3, alpha = 0.7) +
  ggplot2::scale_shape_manual(values = c("有标签" = 16, "无标签" = 1)) +
  ggplot2::labs(
    title = "半监督学习场景示意",
    subtitle = paste0("只有", n_labeled, "个样本有标签（实心点），其余无标签（空心点）"),
    x = "萼片长度", y = "花瓣长度", color = "已知类别", shape = "标签状态"
  ) +
  ggplot2::theme_minimal() +
  ggplot2::theme(legend.position = "bottom")
```

### 强化学习（Reinforcement Learning）

**定义**：智能体通过与环境交互，根据奖励/惩罚信号学习最优策略。

**核心要素**：
1. **智能体（Agent）**：学习者
2. **环境（Environment）**：智能体交互的对象
3. **动作（Action）**：智能体的行为
4. **状态（State）**：环境的当前情况
5. **奖励（Reward）**：环境对动作的反馈

**数学框架**：马尔可夫决策过程（MDP）

$$\text{目标：最大化累积奖励} \quad G_t = \sum_{k=0}^{\infty} \gamma^k R_{t+k+1}$$

其中 $\gamma$ 是折扣因子，$0 \leq \gamma < 1$。

```{r}
# 强化学习概念示意图
# 创建一个简单的网格世界示例

grid_world <- data.frame(
  x = rep(1:4, each = 4),
  y = rep(1:4, 4),
  cell_type = c(
    "起点", "普通", "普通", "普通",
    "普通", "障碍", "普通", "普通",
    "普通", "普通", "普通", "陷阱",
    "普通", "普通", "普通", "终点"
  ),
  reward = c(
    0, -1, -1, -1,
    -1, NA, -1, -1,
    -1, -1, -1, -100,
    -1, -1, -1, 100
  )
)

# 添加标签
grid_world$label <- ifelse(is.na(grid_world$reward), "障碍",
                           ifelse(grid_world$reward == 100, "终点(+100)",
                                  ifelse(grid_world$reward == -100, "陷阱(-100)",
                                         ifelse(grid_world$reward == 0, "起点", ""))))

ggplot2::ggplot(grid_world, ggplot2::aes(x = x, y = y)) +
  ggplot2::geom_tile(ggplot2::aes(fill = cell_type), color = "white", linewidth = 1) +
  ggplot2::geom_text(ggplot2::aes(label = label), size = 3) +
  ggplot2::scale_fill_manual(values = c(
    "起点" = "green", "终点" = "gold", "障碍" = "gray50",
    "陷阱" = "red", "普通" = "lightblue"
  )) +
  ggplot2::labs(
    title = "强化学习示例：网格世界",
    subtitle = "智能体从起点出发，学习避开陷阱、到达终点的最优路径",
    x = "", y = "", fill = "格子类型"
  ) +
  ggplot2::theme_minimal() +
  ggplot2::theme(
    axis.text = ggplot2::element_blank(),
    axis.ticks = ggplot2::element_blank(),
    legend.position = "bottom"
  ) +
  ggplot2::coord_equal()
```

### 四种学习范式对比总结

| 学习类型 | 数据特点 | 学习目标 | 典型算法 | 医学应用 |
|:--------:|:--------:|:--------:|:--------:|:--------:|
| 监督学习 | 输入-标签对 | 预测标签 | 决策树、SVM、神经网络 | 疾病诊断、预后预测 |
| 无监督学习 | 无标签数据 | 发现结构 | K-means、PCA、自编码器 | 患者分型、基因聚类 |
| 半监督学习 | 少量标签+大量无标签 | 利用无标签数据提升性能 | 伪标签、一致性正则化 | 影像诊断（标注成本高） |
| 强化学习 | 环境交互反馈 | 学习最优策略 | Q-learning、Policy Gradient | 治疗方案优化 |

---

## 1.4 分类问题、回归问题、聚类问题 {#14-分类问题回归问题聚类问题}

### 三大基本问题类型

机器学习任务根据输出类型的不同，主要分为三大类：

| 问题类型 | 输出类型 | 目标 | 典型算法 |
|:--------:|:--------:|:----:|:--------:|
| 分类问题 | 离散类别 | 预测样本所属类别 | 逻辑回归、决策树、SVM |
| 回归问题 | 连续数值 | 预测连续值 | 线性回归、随机森林回归 |
| 聚类问题 | 无（发现结构） | 将相似样本分组 | K-means、层次聚类 |

### 分类问题（Classification）

**定义**：预测样本属于哪个离散类别。

**数学表达**：

给定输入 $x$，预测其类别 $y \in \{C_1, C_2, ..., C_K\}$

**分类类型**：
1. **二分类**：只有两个类别（如：患病/健康）
2. **多分类**：多个类别（如：肿瘤类型I/II/III期）

```{r}
# 分类问题示例：乳腺癌诊断
# 使用威斯康星乳腺癌数据集
data(BreastCancer, package = "mlbench")

# 数据预处理
bc_data <- BreastCancer %>%
  dplyr::select(-Id) %>%
  dplyr::mutate_all(~ifelse(. == "?", NA, .)) %>%
  tidyr::drop_na() %>%
  dplyr::mutate_at(vars(-Class), as.numeric)

# 查看数据
head(bc_data[, 1:5])

# 可视化：两类样本在特征空间中的分布
ggplot2::ggplot(bc_data, ggplot2::aes(x = Cl.thickness, y = Cell.size, color = Class)) +
  ggplot2::geom_jitter(size = 2, alpha = 0.5, width = 0.2, height = 0.2) +
  ggplot2::labs(
    title = "分类问题示例：乳腺癌诊断",
    subtitle = "根据细胞特征预测良性/恶性",
    x = "细胞厚度", y = "细胞大小", color = "诊断结果"
  ) +
  ggplot2::theme_minimal() +
  ggplot2::theme(legend.position = "bottom")
```

### 回归问题（Regression）

**定义**：预测连续的数值输出。

**数学表达**：

给定输入 $x$，预测连续输出 $y \in \mathbb{R}$

**与分类的区别**：
- 分类输出是离散的类别标签
- 回归输出是连续的数值

```{r}
# 回归问题示例：医疗费用预测
# 使用模拟数据演示

set.seed(456)
n_patients <- 200

# 生成模拟数据
medical_cost <- data.frame(
  age = round(runif(n_patients, 18, 80)),
  bmi = round(rnorm(n_patients, 25, 4), 1),
  smoker = sample(c("Yes", "No"), n_patients, replace = TRUE, prob = c(0.3, 0.7))
) %>%
  dplyr::mutate(
    # 医疗费用与年龄、BMI、吸烟状态相关
    cost = 1000 + 50 * age + 100 * bmi + 
           ifelse(smoker == "Yes", 5000, 0) + 
           rnorm(n_patients, 0, 1000)
  )

# 查看数据
head(medical_cost)

# 可视化：费用与年龄的关系
ggplot2::ggplot(medical_cost, ggplot2::aes(x = age, y = cost, color = smoker)) +
  ggplot2::geom_point(size = 2, alpha = 0.6) +
  ggplot2::geom_smooth(method = "lm", se = FALSE) +
  ggplot2::labs(
    title = "回归问题示例：医疗费用预测",
    subtitle = "预测连续的费用数值（元）",
    x = "年龄（岁）", y = "医疗费用（元）", color = "是否吸烟"
  ) +
  ggplot2::theme_minimal() +
  ggplot2::theme(legend.position = "bottom")
```

### 聚类问题（Clustering）

**定义**：将相似的样本归为同一组，发现数据的内在结构。

**特点**：
1. 无监督学习（无标签）
2. 目标是发现数据的自然分组
3. "正确"的聚类结果可能不唯一

```{r}
# 聚类问题示例：患者分型
# 使用模拟数据演示

set.seed(789)
n_patients <- 150

# 生成三种不同类型的患者群体
patient_types <- data.frame(
  # 年轻低风险组
  age = c(rnorm(50, 35, 5), rnorm(50, 55, 8), rnorm(50, 70, 6)),
  risk_score = c(rnorm(50, 20, 5), rnorm(50, 50, 8), rnorm(50, 75, 7)),
  true_group = rep(c("低风险组", "中风险组", "高风险组"), each = 50)
)

# 进行K-means聚类（假装不知道真实分组）
kmeans_patients <- kmeans(patient_types[, c("age", "risk_score")], centers = 3, nstart = 10)
patient_types$cluster <- as.factor(kmeans_patients$cluster)

# 可视化聚类结果
ggplot2::ggplot(patient_types, ggplot2::aes(x = age, y = risk_score)) +
  ggplot2::geom_point(ggplot2::aes(color = cluster), size = 3, alpha = 0.7) +
  ggplot2::labs(
    title = "聚类问题示例：患者风险分型",
    subtitle = "无监督地将患者分为不同风险群体",
    x = "年龄（岁）", y = "风险评分", color = "聚类结果"
  ) +
  ggplot2::theme_minimal() +
  ggplot2::theme(legend.position = "bottom")
```

### 三种问题类型对比

| 问题类型 | 输出类型 | 目标 | 典型算法 | 评估指标 | 医学示例 |
|:--------:|:--------:|:----:|:--------:|:--------:|:--------:|
| 分类问题 | 离散类别 | 预测样本所属类别 | 逻辑回归、决策树、SVM | 准确率、F1分数 | 疾病诊断、病理分型 |
| 回归问题 | 连续数值 | 预测连续值 | 线性回归、随机森林回归 | MSE、R² | 费用预测、生存时间预测 |
| 聚类问题 | 无（发现结构） | 将相似样本分组 | K-means、层次聚类 | 轮廓系数、SSE | 患者分型、基因表达聚类 |

### 意义与使用场景

**核心意义**：正确识别问题类型是选择合适算法的前提，不同问题类型对应不同的建模方法和评估指标。

**举例**：心血管疾病风险预测项目

**为什么需要区分问题类型？**

同一个医学问题可能被建模为不同类型：预测"是否患病"是分类问题，预测"患病概率"仍是分类（但输出概率），预测"生存年数"是回归问题，发现"患者亚群"是聚类问题。明确问题类型后才能选择正确的方法。

**研究目的是什么？**

1. 分类：判断患者是否属于高风险组，用于筛查决策
2. 回归：预测具体的风险评分或生存时间，用于个体化预后
3. 聚类：发现具有相似风险特征的患者亚群，用于精准医疗

**可能得到什么样的结果？**

分类模型可能输出"高风险/低风险"标签，准确率85%；回归模型可能输出"5年生存概率78%"，R²=0.65；聚类模型可能发现3个患者亚群，各有不同的预后特征。

**需要注意什么？**

有时问题类型可以相互转化：回归问题可以通过设置阈值转为分类问题；分类问题的概率输出可以用于排序。选择哪种类型取决于业务需求和数据特点。

---

## 1.5 特征（feature）与标签（label） {#15-特征feature与标签label}

### 核心概念

在监督学习中，数据通常表示为**特征-标签**对：

| 概念 | 定义 | 符号表示 | 说明 |
|:----:|:----:|:--------:|:----:|
| 特征 | 描述样本的属性 | $X$ 或 $x$ | 输入变量 |
| 标签 | 样本的目标值 | $y$ | 输出变量（监督学习特有） |

### 特征（Feature）

**定义**：描述样本的可测量属性或特性。

**特征类型**：

| 特征类型 | 数据类型 | 示例 | 编码方式 |
|:--------:|:--------:|:----:|:--------:|
| 数值特征 | 连续/离散 | 年龄、血压 | 直接使用 |
| 类别特征 | 名义/有序 | 性别、疾病分期 | 独热编码/标签编码 |
| 文本特征 | 字符串 | 病历描述 | TF-IDF/词嵌入 |
| 图像特征 | 像素矩阵 | X光片 | CNN提取 |

```{r}
# 特征示例：心脏病预测数据集
# 创建模拟的心脏病预测数据

set.seed(111)
n <- 100

heart_data <- data.frame(
  # 数值特征
  age = round(runif(n, 30, 80)),                    # 年龄（连续）
  resting_bp = round(rnorm(n, 130, 20)),            # 静息血压（连续）
  cholesterol = round(rnorm(n, 200, 40)),           # 胆固醇（连续）
  max_heart_rate = round(220 - runif(n, 30, 80) + rnorm(n, 0, 10)),  # 最大心率
  
  # 类别特征
  sex = sample(c("Male", "Female"), n, replace = TRUE),           # 性别（名义）
  chest_pain = sample(c("Typical", "Atypical", "Non-anginal", "Asymptomatic"), 
                      n, replace = TRUE),                          # 胸痛类型（名义）
  fasting_blood_sugar = sample(c(">120", "<=120"), n, replace = TRUE),  # 空腹血糖（二值）
  
  # 标签
  heart_disease = sample(c("Yes", "No"), n, replace = TRUE, prob = c(0.4, 0.6))
)

# 查看数据结构
head(heart_data)

# 特征类型总结
```

| 特征名称 | 特征类型 | 数据类型 | 取值范围 |
|:--------:|:--------:|:--------:|:--------:|
| age | 数值-连续 | 整数 | 30-80岁 |
| resting_bp | 数值-连续 | 整数 | 约80-180 mmHg |
| cholesterol | 数值-连续 | 整数 | 约100-300 mg/dL |
| sex | 类别-名义 | 字符 | Male/Female |
| chest_pain | 类别-名义 | 字符 | 4种类型 |
| fasting_blood_sugar | 类别-二值 | 字符 | >120/<=120 |

### 标签（Label）

**定义**：监督学习中样本的目标值或正确答案。

**标签类型**：

| 任务类型 | 标签类型 | 示例 |
|:--------:|:--------:|:----:|
| 二分类 | 二值 | 患病/健康 |
| 多分类 | 多个离散值 | 肿瘤I/II/III期 |
| 回归 | 连续数值 | 医疗费用、生存时间 |

```{r}
# 标签分布可视化
ggplot2::ggplot(heart_data, ggplot2::aes(x = heart_disease, fill = heart_disease)) +
  ggplot2::geom_bar(width = 0.6) +
  ggplot2::geom_text(stat = "count", ggplot2::aes(label = after_stat(count)), vjust = -0.5) +
  ggplot2::labs(
    title = "标签分布：心脏病诊断结果",
    x = "诊断结果", y = "样本数量", fill = "诊断结果"
  ) +
  ggplot2::theme_minimal() +
  ggplot2::theme(legend.position = "none")
```

### 特征矩阵与标签向量

在机器学习中，数据通常表示为：

- **特征矩阵 $X$**：$n \times p$ 矩阵，$n$ 个样本，$p$ 个特征
- **标签向量 $y$**：$n \times 1$ 向量

$$X = \begin{bmatrix} x_{11} & x_{12} & \cdots & x_{1p} \\ x_{21} & x_{22} & \cdots & x_{2p} \\ \vdots & \vdots & \ddots & \vdots \\ x_{n1} & x_{n2} & \cdots & x_{np} \end{bmatrix}, \quad y = \begin{bmatrix} y_1 \\ y_2 \\ \vdots \\ y_n \end{bmatrix}$$

```{r}
# 特征矩阵与标签向量的表示
# 提取数值特征作为特征矩阵
X <- heart_data %>%
  dplyr::select(age, resting_bp, cholesterol, max_heart_rate) %>%
  as.matrix()

# 提取标签向量
y <- heart_data$heart_disease

# 显示维度
cat("特征矩阵 X 的维度：", dim(X), "\n")
cat("  - 样本数量 n =", nrow(X), "\n")
cat("  - 特征数量 p =", ncol(X), "\n")
cat("\n标签向量 y 的长度：", length(y), "\n")
cat("标签类别：", unique(y), "\n")

# 特征矩阵前几行
cat("\n特征矩阵 X 前5行：\n")
print(head(X, 5))
```

### 意义与使用场景

**核心意义**：特征是机器学习模型的"原材料"，标签是监督学习的"答案"。特征的质量直接决定模型的上限。

**举例**：基于电子病历预测患者再入院风险

**为什么特征选择很重要？**

再入院风险受多种因素影响：年龄、诊断、用药、既往史、社会因素等。选择哪些作为特征，决定了模型能学到什么。如果遗漏重要特征（如既往再入院史），模型性能会受限；如果包含无关特征（如病历编号），可能引入噪声。

**研究目的是什么？**

1. 识别高风险患者：在出院前预测30天内再入院概率
2. 指导干预措施：对高风险患者进行重点随访
3. 资源配置：合理安排出院计划和随访资源

**可能得到什么样的结果？**

模型可能发现：年龄大于65岁、有多次既往住院史、出院时用药超过5种的患者，再入院风险显著升高。这些特征组合可以生成风险评分。

**需要注意什么？**

特征工程是机器学习中最耗时的环节之一。需要注意：1. 特征的完整性和准确性；2. 特征之间的相关性；3. 特征的可解释性；4. 避免数据泄露（如使用了未来信息）。

---

## 1.6 训练集、验证集、测试集划分 {#16-训练集验证集测试集划分}

### 三种数据集的作用

在机器学习中，数据通常划分为三个独立的部分：

| 数据集 | 作用 | 比例建议 | 使用场景 |
|:------:|:----:|:--------:|:--------:|
| 训练集 | 训练模型参数 | 60-80% | 模型学习 |
| 验证集 | 调整超参数、模型选择 | 10-20% | 模型调优 |
| 测试集 | 评估最终性能 | 10-20% | 最终评估 |

### 为什么要划分？

**核心问题**：模型在训练数据上的表现好，不代表在新数据上也好。

**目标**：评估模型的**泛化能力**——在未见数据上的表现。

**三种数据集的分工**：

1. **训练集**：用于学习模型参数（如权重）
2. **验证集**：用于选择模型、调整超参数（如正则化系数）
3. **测试集**：最终评估，只能使用一次！

```{r}
# 数据划分示例
# 使用iris数据集演示

set.seed(42)

# 获取样本数量
n <- nrow(iris)

# 随机打乱样本顺序
indices <- sample(1:n)

# 计算划分点
train_end <- round(0.7 * n)
val_end <- round(0.85 * n)

# 划分数据集
train_idx <- indices[1:train_end]
val_idx <- indices[(train_end + 1):val_end]
test_idx <- indices[(val_end + 1):n]

# 创建三个数据集
train_data <- iris[train_idx, ]
val_data <- iris[val_idx, ]
test_data <- iris[test_idx, ]

# 显示划分结果
cat("训练集样本数:", nrow(train_data), "\n")
cat("验证集样本数:", nrow(val_data), "\n")
cat("测试集样本数:", nrow(test_data), "\n")

# 可视化数据划分
split_viz <- data.frame(
  dataset = rep(c("训练集", "验证集", "测试集"), 
                times = c(nrow(train_data), nrow(val_data), nrow(test_data))),
  index = c(train_idx, val_idx, test_idx)
)

split_viz$dataset <- factor(split_viz$dataset, levels = c("训练集", "验证集", "测试集"))

ggplot2::ggplot(split_viz, ggplot2::aes(x = index, y = 1, color = dataset)) +
  ggplot2::geom_point(size = 2, alpha = 0.7) +
  ggplot2::labs(
    title = "数据集划分可视化",
    subtitle = "随机打乱后按比例划分",
    x = "样本索引", y = "", color = "数据集"
  ) +
  ggplot2::theme_minimal() +
  ggplot2::theme(
    axis.text.y = ggplot2::element_blank(),
    axis.ticks.y = ggplot2::element_blank(),
    legend.position = "bottom"
  )
```

### 使用caret包进行数据划分

```{r}
# 使用caret包进行更规范的数据划分
library(caret)

# 创建训练集和测试集（70%-30%划分）
set.seed(42)
train_index <- caret::createDataPartition(iris$Species, p = 0.7, list = FALSE)

train_set <- iris[train_index, ]
test_set <- iris[-train_index, ]

# 在训练集内部再划分出验证集
set.seed(42)
val_index <- caret::createDataPartition(train_set$Species, p = 0.8, list = FALSE)

train_final <- train_set[val_index, ]
val_set <- train_set[-val_index, ]

# 显示最终划分
cat("训练集样本数:", nrow(train_final), "\n")
cat("验证集样本数:", nrow(val_set), "\n")
cat("测试集样本数:", nrow(test_set), "\n")
```

### 分层抽样

当类别不平衡时，需要使用**分层抽样**确保各数据集中类别比例一致。

```{r}
# 分层抽样示例
# 创建不平衡数据集

set.seed(123)
imbalanced_data <- data.frame(
  feature = rnorm(1000),
  label = c(rep("Positive", 100), rep("Negative", 900))  # 1:9不平衡
)

# 普通随机划分 vs 分层划分
set.seed(42)

# 普通随机划分
random_split <- sample(1:nrow(imbalanced_data), 0.7 * nrow(imbalanced_data))
train_random <- imbalanced_data[random_split, ]

# 分层划分（使用caret）
stratified_index <- caret::createDataPartition(imbalanced_data$label, p = 0.7, list = FALSE)
train_stratified <- imbalanced_data[stratified_index, ]

# 比较两种划分方式的类别比例
cat("原始数据Positive比例:", sum(imbalanced_data$label == "Positive") / nrow(imbalanced_data) * 100, "%\n")
cat("随机划分Positive比例:", sum(train_random$label == "Positive") / nrow(train_random) * 100, "%\n")
cat("分层划分Positive比例:", sum(train_stratified$label == "Positive") / nrow(train_stratified) * 100, "%\n")
```

### 意义与使用场景

**核心意义**：合理的数据划分是评估模型泛化能力的基础，避免"用考试题训练"的作弊行为。

**举例**：构建糖尿病预测模型

**为什么要划分三个数据集？**

假设我们有1000名患者的数据。如果全部用于训练，模型可能"记住"了这些患者的特征，在新患者上表现很差。划分后：700人用于训练，150人用于调参，150人用于最终测试。测试集的150人模拟"新患者"，评估模型的真实泛化能力。

**研究目的是什么？**

1. 训练集：让模型学习糖尿病的预测规律
2. 验证集：选择最佳模型参数（如决策树深度）
3. 测试集：报告模型的最终性能

**可能得到什么样的结果？**

训练集准确率85%，验证集准确率82%，测试集准确率80%。如果测试集准确率远低于训练集，说明模型过拟合，需要简化模型或增加数据。

**需要注意什么？**

1. 测试集只能使用一次，不能反复调整模型后再测试
2. 时间序列数据不能随机划分，要按时间顺序
3. 医学数据要考虑患者级别的划分（同一患者的数据不能同时出现在训练集和测试集）

---

## 1.7 过拟合与欠拟合 {#17-过拟合与欠拟合}

### 核心概念

**过拟合（Overfitting）**：模型在训练数据上表现很好，但在新数据上表现差。模型"记住"了训练数据的噪声和细节，而非真正的规律。

**欠拟合（Underfitting）**：模型在训练数据和新数据上都表现不好。模型太简单，无法捕捉数据中的规律。

```{r}
# 过拟合与欠拟合示意图
# 使用多项式回归演示

set.seed(42)
n <- 30

# 生成真实数据（带噪声的二次函数）
x <- seq(-3, 3, length.out = n)
y_true <- 0.5 * x^2 - 1
y <- y_true + rnorm(n, sd = 0.5)

# 创建数据框
poly_data <- data.frame(x = x, y = y, y_true = y_true)

# 拟合不同复杂度的模型
# 欠拟合：线性模型（太简单）
model_underfit <- lm(y ~ x, data = poly_data)

# 适度拟合：二次多项式
model_good <- lm(y ~ poly(x, degree = 2, raw = TRUE), data = poly_data)

# 过拟合：高阶多项式（太复杂）
model_overfit <- lm(y ~ poly(x, degree = 15, raw = TRUE), data = poly_data)

# 预测
poly_data$pred_underfit <- predict(model_underfit)
poly_data$pred_good <- predict(model_good)
poly_data$pred_overfit <- predict(model_overfit)

# 可视化
p1 <- ggplot2::ggplot(poly_data, ggplot2::aes(x = x, y = y)) +
  ggplot2::geom_point(size = 2, alpha = 0.7) +
  ggplot2::geom_line(ggplot2::aes(y = pred_underfit), color = "blue", linewidth = 1) +
  ggplot2::labs(title = "欠拟合（线性模型）", subtitle = "模型太简单，无法捕捉规律", x = "", y = "") +
  ggplot2::theme_minimal() +
  ggplot2::ylim(-3, 5)

p2 <- ggplot2::ggplot(poly_data, ggplot2::aes(x = x, y = y)) +
  ggplot2::geom_point(size = 2, alpha = 0.7) +
  ggplot2::geom_line(ggplot2::aes(y = pred_good), color = "green", linewidth = 1) +
  ggplot2::labs(title = "适度拟合（二次多项式）", subtitle = "模型复杂度适中", x = "", y = "") +
  ggplot2::theme_minimal() +
  ggplot2::ylim(-3, 5)

p3 <- ggplot2::ggplot(poly_data, ggplot2::aes(x = x, y = y)) +
  ggplot2::geom_point(size = 2, alpha = 0.7) +
  ggplot2::geom_line(ggplot2::aes(y = pred_overfit), color = "red", linewidth = 1) +
  ggplot2::labs(title = "过拟合（15阶多项式）", subtitle = "模型太复杂，拟合了噪声", x = "", y = "") +
  ggplot2::theme_minimal() +
  ggplot2::ylim(-3, 5)

p1 + p2 + p3 + patchwork::plot_annotation(
  title = "欠拟合 vs 适度拟合 vs 过拟合",
  subtitle = "蓝点为训练数据，曲线为模型预测"
)
```

### 过拟合与欠拟合的特征

| 特征 | 欠拟合 | 过拟合 |
|:----:|:------:|:------:|
| 训练误差 | 高 | 低 |
| 测试误差 | 高 | 高 |
| 原因 | 模型太简单 | 模型太复杂 |
| 表现 | 学不到规律 | 记住噪声 |
| 解决方法 | 增加模型复杂度 | 正则化、增加数据、简化模型 |

```{r}
# 计算训练误差和测试误差
# 生成新数据作为测试集
set.seed(999)
x_test <- seq(-3, 3, length.out = 100)
y_test_true <- 0.5 * x_test^2 - 1
y_test <- y_test_true + rnorm(100, sd = 0.5)
test_data <- data.frame(x = x_test, y = y_test)

# 预测测试集
test_data$pred_underfit <- predict(model_underfit, newdata = test_data)
test_data$pred_good <- predict(model_good, newdata = test_data)
test_data$pred_overfit <- predict(model_overfit, newdata = test_data)

# 计算均方误差
calc_mse <- function(actual, predicted) {
  mean((actual - predicted)^2)
}

cat("欠拟合（线性）- 训练MSE:", calc_mse(poly_data$y, poly_data$pred_underfit), "测试MSE:", calc_mse(test_data$y, test_data$pred_underfit), "\n")
cat("适度拟合（二次）- 训练MSE:", calc_mse(poly_data$y, poly_data$pred_good), "测试MSE:", calc_mse(test_data$y, test_data$pred_good), "\n")
cat("过拟合（15阶）- 训练MSE:", calc_mse(poly_data$y, poly_data$pred_overfit), "测试MSE:", calc_mse(test_data$y, test_data$pred_overfit), "\n")
```

### 如何判断过拟合/欠拟合？

```{r}
# 模型复杂度与误差的关系图
# 模拟不同复杂度下的训练误差和测试误差

complexity <- 1:15
train_errors <- c()
test_errors <- c()

for (deg in complexity) {
  model <- lm(y ~ poly(x, degree = deg, raw = TRUE), data = poly_data)
  train_errors <- c(train_errors, calc_mse(poly_data$y, predict(model)))
  test_errors <- c(test_errors, calc_mse(test_data$y, predict(model, newdata = test_data)))
}

error_data <- data.frame(
  complexity = rep(complexity, 2),
  error = c(train_errors, test_errors),
  type = rep(c("训练误差", "测试误差"), each = length(complexity))
)

ggplot2::ggplot(error_data, ggplot2::aes(x = complexity, y = error, color = type)) +
  ggplot2::geom_line(linewidth = 1) +
  ggplot2::geom_point(size = 2) +
  ggplot2::geom_vline(xintercept = 2, linetype = "dashed", color = "gray50") +
  ggplot2::annotate("text", x = 2.5, y = max(error_data$error) * 0.9, 
                    label = "最优复杂度", hjust = 0) +
  ggplot2::labs(
    title = "模型复杂度与误差的关系",
    subtitle = "训练误差持续下降，测试误差先降后升（过拟合）",
    x = "模型复杂度（多项式阶数）", y = "均方误差（MSE）", color = ""
  ) +
  ggplot2::theme_minimal() +
  ggplot2::theme(legend.position = "bottom")
```

### 解决方法

| 问题 | 解决方法 |
|:----:|:--------:|
| 欠拟合 | 增加特征、使用更复杂模型、减少正则化 |
| 过拟合 | 增加训练数据、正则化、简化模型、早停、Dropout |

### 意义与使用场景

**核心意义**：过拟合和欠拟合是机器学习中最常见的问题，找到合适的模型复杂度是建模的关键。

**举例**：构建心脏病预测模型

**过拟合的场景**：

使用包含100个特征的深度神经网络，训练集准确率99%，但测试集只有65%。模型"记住"了训练集中每个患者的特殊情况，包括噪声和巧合。

**欠拟合的场景**：

使用简单的逻辑回归，只用年龄一个特征，训练集和测试集准确率都只有60%。模型太简单，无法捕捉疾病与多种因素之间的复杂关系。

**如何解决？**

过拟合：增加数据、使用正则化、简化模型（如减少层数）、特征选择。欠拟合：增加特征、使用更复杂的模型（如随机森林）、减少正则化强度。

---

## 1.8 偏差-方差权衡（bias-variance tradeoff） {#18-偏差-方差权衡bias-variance-tradeoff}

### 数学基础

**期望预测误差**可以分解为三部分：

$$E[(y - \hat{f}(x))^2] = \underbrace{Bias[\hat{f}(x)]^2}_{偏差} + \underbrace{Var[\hat{f}(x)]}_{方差} + \underbrace{\sigma^2}_{不可约误差}$$

其中：
- **偏差（Bias）**：模型预测的期望值与真实值的差异
  $$Bias[\hat{f}(x)] = E[\hat{f}(x)] - f(x)$$
- **方差（Variance）**：模型预测的波动程度
  $$Var[\hat{f}(x)] = E[(\hat{f}(x) - E[\hat{f}(x)])^2]$$
- **不可约误差（Irreducible Error）**：数据本身的噪声，无法消除

### 偏差与方差的直观理解

| 概念 | 含义 | 高偏差表现 | 高方差表现 |
|:----:|:----:|:----------:|:----------:|
| 偏差 | 预测的准确性 | 预测值偏离真实值 | - |
| 方差 | 预测的稳定性 | - | 不同训练集得到差异大的模型 |

**靶心类比**：

- **低偏差低方差**：子弹集中在靶心（理想状态）
- **高偏差低方差**：子弹集中但偏离靶心（欠拟合）
- **低偏差高方差**：子弹分散但平均在靶心附近（过拟合）
- **高偏差高方差**：子弹分散且偏离靶心（最差情况）

```{r}
# 偏差-方差权衡示意图
# 使用靶心图演示

set.seed(42)

# 创建四种情况的模拟数据
n_points <- 50

# 低偏差低方差
low_bias_low_var <- data.frame(
  x = rnorm(n_points, mean = 0, sd = 0.3),
  y = rnorm(n_points, mean = 0, sd = 0.3),
  type = "低偏差 低方差\n（理想）"
)

# 高偏差低方差
high_bias_low_var <- data.frame(
  x = rnorm(n_points, mean = 2, sd = 0.3),
  y = rnorm(n_points, mean = 2, sd = 0.3),
  type = "高偏差 低方差\n（欠拟合）"
)

# 低偏差高方差
low_bias_high_var <- data.frame(
  x = rnorm(n_points, mean = 0, sd = 1.5),
  y = rnorm(n_points, mean = 0, sd = 1.5),
  type = "低偏差 高方差\n（过拟合）"
)

# 高偏差高方差
high_bias_high_var <- data.frame(
  x = rnorm(n_points, mean = 2, sd = 1.5),
  y = rnorm(n_points, mean = 2, sd = 1.5),
  type = "高偏差 高方差\n（最差）"
)

# 合并数据
target_data <- rbind(low_bias_low_var, high_bias_low_var, 
                     low_bias_high_var, high_bias_high_var)
target_data$type <- factor(target_data$type, levels = unique(target_data$type))

# 绘制靶心图
ggplot2::ggplot(target_data, ggplot2::aes(x = x, y = y)) +
  ggplot2::geom_point(alpha = 0.6, size = 2) +
  ggplot2::geom_hline(yintercept = 0, linetype = "dashed", color = "gray50") +
  ggplot2::geom_vline(xintercept = 0, linetype = "dashed", color = "gray50") +
  ggplot2::annotate("point", x = 0, y = 0, shape = 21, size = 5, 
                    fill = "red", color = "black", stroke = 1) +
  ggplot2::facet_wrap(~ type) +
  ggplot2::labs(
    title = "偏差-方差权衡：靶心图",
    subtitle = "红点为靶心（真实值），蓝点为预测值",
    x = "", y = ""
  ) +
  ggplot2::theme_minimal() +
  ggplot2::coord_fixed(xlim = c(-4, 4), ylim = c(-4, 4))
```

### 模型复杂度与偏差-方差的关系

```{r}
# 模型复杂度与偏差/方差的关系
complexity <- 1:20
bias_squared <- 1 / complexity + 0.1  # 偏差随复杂度降低
variance <- complexity / 20  # 方差随复杂度增加
total_error <- bias_squared + variance + 0.1  # 总误差

bv_data <- data.frame(
  complexity = rep(complexity, 3),
  value = c(bias_squared, variance, total_error),
  component = rep(c("偏差²", "方差", "总误差"), each = length(complexity))
)

ggplot2::ggplot(bv_data, ggplot2::aes(x = complexity, y = value, color = component)) +
  ggplot2::geom_line(linewidth = 1) +
  ggplot2::geom_point(size = 2) +
  ggplot2::geom_vline(xintercept = which.min(total_error), linetype = "dashed", color = "gray50") +
  ggplot2::annotate("text", x = which.min(total_error) + 0.5, y = max(bv_data$value) * 0.9,
                    label = "最优复杂度", hjust = 0) +
  ggplot2::labs(
    title = "偏差-方差权衡",
    subtitle = "总误差 = 偏差² + 方差 + 不可约误差",
    x = "模型复杂度", y = "误差", color = "组成部分"
  ) +
  ggplot2::theme_minimal() +
  ggplot2::theme(legend.position = "bottom")
```

### 不同算法的偏差-方差特点

| 算法类型 | 偏差 | 方差 | 特点 |
|:--------:|:----:|:----:|:----:|
| 线性回归 | 高 | 低 | 简单稳定，但可能欠拟合 |
| 决策树（深） | 低 | 高 | 复杂灵活，但容易过拟合 |
| 随机森林 | 中 | 低 | 集成降低方差 |
| Boosting | 低 | 中 | 集成降低偏差 |

### 意义与使用场景

**核心意义**：偏差-方差权衡是机器学习的核心矛盾，需要在模型复杂度上找到平衡点。

**举例**：选择疾病预测模型

**高偏差模型（如简单逻辑回归）**：

只用年龄预测糖尿病风险。模型稳定（低方差），但预测不够准确（高偏差），因为忽略了BMI、血糖等重要因素。

**高方差模型（如深度决策树）**：

使用包含100个特征的深度决策树。在训练集上完美预测，但换一批患者后预测结果变化很大（高方差），因为模型过度拟合了训练数据的特殊模式。

**如何权衡？**

选择随机森林或梯度提升树，通过集成学习在偏差和方差之间取得平衡。同时使用交叉验证选择最优超参数。

---

## 1.9 模型泛化能力 {#19-模型泛化能力}

### 核心概念

**泛化能力（Generalization）**：模型在未见数据上的表现能力。

**泛化误差（Generalization Error）**：模型在新数据上的期望误差。

$$\text{泛化误差} = E_{(x,y) \sim P} [L(y, \hat{f}(x))]$$

其中 $P$ 是数据的真实分布，$L$ 是损失函数。

### 泛化的核心问题

**训练误差 vs 泛化误差**：

- **训练误差**：模型在训练数据上的误差
- **泛化误差**：模型在所有可能数据上的期望误差

**目标**：最小化泛化误差，而非训练误差。

```{r}
# 泛化能力示意图
# 使用不同大小的训练集演示

set.seed(42)

# 生成数据
n_total <- 1000
x_all <- runif(n_total, 0, 10)
y_all <- 2 * x_all + 1 + rnorm(n_total, sd = 2)  # 真实关系: y = 2x + 1 + 噪声
all_data <- data.frame(x = x_all, y = y_all)

# 测试集（固定）
test_idx <- sample(1:n_total, 200)
test_data <- all_data[test_idx, ]
train_pool <- all_data[-test_idx, ]

# 不同训练集大小下的训练误差和测试误差
train_sizes <- c(20, 50, 100, 200, 400, 600, 800)
results <- data.frame()

for (n_train in train_sizes) {
  # 多次实验取平均
  train_errors <- c()
  test_errors <- c()
  
  for (i in 1:10) {
    idx <- sample(1:nrow(train_pool), n_train)
    train_data <- train_pool[idx, ]
    
    model <- lm(y ~ x, data = train_data)
    
    train_errors <- c(train_errors, mean((train_data$y - predict(model, train_data))^2))
    test_errors <- c(test_errors, mean((test_data$y - predict(model, test_data))^2))
  }
  
  results <- rbind(results, data.frame(
    train_size = n_train,
    train_error = mean(train_errors),
    test_error = mean(test_errors)
  ))
}

# 可视化
results_long <- tidyr::pivot_longer(results, cols = c(train_error, test_error),
                                     names_to = "type", values_to = "error")

ggplot2::ggplot(results_long, ggplot2::aes(x = train_size, y = error, color = type)) +
  ggplot2::geom_line(linewidth = 1) +
  ggplot2::geom_point(size = 2) +
  ggplot2::labs(
    title = "训练数据量与泛化能力的关系",
    subtitle = "随着训练数据增加，训练误差和测试误差趋于接近",
    x = "训练样本数量", y = "均方误差（MSE）", color = ""
  ) +
  ggplot2::scale_color_discrete(labels = c("训练误差", "测试误差（泛化误差估计）")) +
  ggplot2::theme_minimal() +
  ggplot2::theme(legend.position = "bottom")
```

### 提高泛化能力的方法

| 方法 | 原理 | 适用场景 |
|:----:|:----:|:--------:|
| 增加训练数据 | 减少过拟合 | 数据不足时 |
| 正则化 | 限制模型复杂度 | 过拟合时 |
| 交叉验证 | 更准确估计泛化误差 | 模型选择时 |
| 特征选择 | 减少噪声特征 | 特征过多时 |
| 集成学习 | 降低方差 | 单模型不稳定时 |

### 泛化误差界

根据统计学习理论，泛化误差有理论上界：

$$\text{泛化误差} \leq \text{训练误差} + \sqrt{\frac{d \log(n/d) + \log(1/\delta)}{n}}$$

其中：
- $d$：模型复杂度（如VC维）
- $n$：训练样本数
- $\delta$：置信度

**启示**：
1. 模型越复杂，泛化误差上界越大
2. 训练数据越多，泛化误差上界越小

### 意义与使用场景

**核心意义**：泛化能力是机器学习模型的终极目标，模型的价值在于对未知数据的预测能力。

**举例**：医学诊断模型的临床应用

**训练场景**：在A医院的历史数据上训练肺癌诊断模型，训练集准确率95%。

**泛化问题**：当模型部署到B医院时，准确率可能下降到80%。原因包括：A、B医院的患者人群不同、设备差异、诊断标准差异等。

**如何提高泛化能力？**

1. 多中心数据训练：使用多家医院的数据
2. 数据增强：增加数据的多样性
3. 正则化：防止模型过度拟合特定医院的特点
4. 域适应：针对新医院的数据进行调整

---

## 1.10 学习曲线（learning curve） {#110-学习曲线learning-curve}

### 核心概念

**学习曲线**：展示模型性能随训练数据量变化的曲线。

**用途**：
1. 诊断模型是否过拟合/欠拟合
2. 判断增加数据是否有帮助
3. 确定最优训练数据量

### 学习曲线的典型形态

```{r}
# 学习曲线示例
# 使用caret包绘制学习曲线

set.seed(42)

# 加载数据
data(Sonar, package = "mlbench")

# 定义训练控制
train_control <- caret::trainControl(
  method = "cv",
  number = 5
)

# 计算不同训练集大小下的性能
train_sizes <- seq(0.1, 1, by = 0.1)
n <- nrow(Sonar)

results <- data.frame()

for (prop in train_sizes) {
  n_train <- round(prop * n)
  
  # 多次采样取平均
  accs <- c()
  for (i in 1:5) {
    idx <- sample(1:n, n_train)
    train_subset <- Sonar[idx, ]
    
    model <- caret::train(
      Class ~ .,
      data = train_subset,
      method = "rpart",
      trControl = train_control,
      tuneLength = 3
    )
    
    accs <- c(accs, max(model$results$Accuracy))
  }
  
  results <- rbind(results, data.frame(
    train_size = n_train,
    accuracy = mean(accs),
    sd = sd(accs)
  ))
}

# 绘制学习曲线
ggplot2::ggplot(results, ggplot2::aes(x = train_size, y = accuracy)) +
  ggplot2::geom_line(color = "steelblue", linewidth = 1) +
  ggplot2::geom_point(color = "steelblue", size = 2) +
  ggplot2::geom_ribbon(ggplot2::aes(ymin = accuracy - sd, ymax = accuracy + sd),
                       alpha = 0.2, fill = "steelblue") +
  ggplot2::labs(
    title = "学习曲线示例",
    subtitle = "模型性能随训练数据量增加而提升",
    x = "训练样本数量", y = "交叉验证准确率"
  ) +
  ggplot2::theme_minimal() +
  ggplot2::ylim(0.5, 1)
```

### 不同情况下的学习曲线

```{r}
# 模拟不同情况的学习曲线

train_sizes <- 1:100

# 欠拟合：性能低且平稳
underfit_curve <- 0.6 + 0.05 * (1 - exp(-train_sizes / 20))

# 过拟合：训练性能高，验证性能低
overfit_train <- 0.95 + 0.04 * (1 - exp(-train_sizes / 30))
overfit_val <- 0.5 + 0.3 * (1 - exp(-train_sizes / 50))

# 适度拟合：两条曲线接近
good_fit_train <- 0.85 + 0.1 * (1 - exp(-train_sizes / 20))
good_fit_val <- 0.8 + 0.12 * (1 - exp(-train_sizes / 25))

# 创建数据框
lc_data <- data.frame(
  train_size = rep(train_sizes, 6),
  accuracy = c(underfit_curve, underfit_curve,
               overfit_train, overfit_val,
               good_fit_train, good_fit_val),
  type = rep(c("欠拟合", "过拟合", "适度拟合"), each = 200),
  curve = rep(rep(c("训练集", "验证集"), each = 100), 3)
)

lc_data$type <- factor(lc_data$type, levels = c("欠拟合", "适度拟合", "过拟合"))

# 绘制
ggplot2::ggplot(lc_data, ggplot2::aes(x = train_size, y = accuracy, color = curve)) +
  ggplot2::geom_line(linewidth = 1) +
  ggplot2::facet_wrap(~ type) +
  ggplot2::labs(
    title = "不同情况下的学习曲线",
    subtitle = "训练集曲线（红）vs 验证集曲线（蓝）",
    x = "训练样本数量", y = "准确率", color = ""
  ) +
  ggplot2::scale_color_manual(values = c("训练集" = "red", "验证集" = "blue")) +
  ggplot2::theme_minimal() +
  ggplot2::theme(legend.position = "bottom")
```

### 如何解读学习曲线？

| 曲线特征 | 诊断 | 建议 |
|:--------:|:----:|:----:|
| 训练和验证曲线都低且接近 | 欠拟合 | 增加模型复杂度 |
| 训练曲线高，验证曲线低 | 过拟合 | 增加数据、正则化 |
| 曲线仍在上升 | 数据不足 | 继续收集数据 |
| 曲线已平稳 | 数据充足 | 无需更多数据 |

---

## 1.11 交叉验证（K折、留一、分层K折） {#111-交叉验证k折留一分层k折}

### 核心概念

**交叉验证（Cross-Validation）**：将数据分成多份，轮流用其中一份做验证、其余做训练，综合评估模型性能。

**目的**：更充分地利用数据，获得更稳定的性能估计。

### K折交叉验证（K-Fold CV）

**方法**：将数据分成K份，进行K次训练和验证，每次用其中1份验证、其余K-1份训练。

**数学表达**：

$$CV_{(K)} = \frac{1}{K} \sum_{i=1}^{K} E_i$$

其中 $E_i$ 是第 $i$ 折的验证误差。

```{r}
# K折交叉验证示意图
# 使用5折交叉验证演示

set.seed(42)
n <- 50
data <- data.frame(
  id = 1:n,
  value = rnorm(n)
)

# 创建5折划分
k <- 5
folds <- sample(rep(1:k, length.out = n))

# 可视化交叉验证过程
cv_viz <- data.frame(
  id = rep(1:n, k),
  fold = rep(1:k, each = n),
  role = rep(folds, k)
)

for (i in 1:k) {
  cv_viz$role[(i-1)*n + 1:n] <- ifelse(folds == i, "验证集", "训练集")
}

cv_viz$fold <- factor(cv_viz$fold)

ggplot2::ggplot(cv_viz, ggplot2::aes(x = id, y = fold, fill = role)) +
  ggplot2::geom_tile(color = "white", linewidth = 0.5) +
  ggplot2::scale_fill_manual(values = c("训练集" = "lightblue", "验证集" = "salmon")) +
  ggplot2::labs(
    title = "5折交叉验证示意图",
    subtitle = "每一行代表一次验证，红色为验证集，蓝色为训练集",
    x = "样本编号", y = "折数", fill = "角色"
  ) +
  ggplot2::theme_minimal() +
  ggplot2::theme(legend.position = "bottom")
```

### 使用caret包进行交叉验证

```{r}
# 使用caret包进行K折交叉验证
set.seed(42)

# 定义交叉验证控制
cv_control <- caret::trainControl(
  method = "cv",        # K折交叉验证
  number = 5,           # 5折
  verboseIter = FALSE   # 不显示每次迭代的进度
)

# 训练模型（使用5折交叉验证）
model_cv <- caret::train(
  Species ~ .,
  data = iris,
  method = "rpart",
  trControl = cv_control,
  tuneLength = 3
)

# 查看交叉验证结果
print(model_cv)
```

### 留一交叉验证（Leave-One-Out CV, LOOCV）

**方法**：每次留一个样本做验证，其余全部做训练。适用于小样本数据。

**特点**：
1. 估计最准确（偏差最小）
2. 计算成本高（需要训练n次）
3. 方差可能较大

```{r}
# LOOCV示例
# 使用caret包
set.seed(42)

loocv_control <- caret::trainControl(
  method = "LOOCV"  # 留一交叉验证
)

# 训练模型（使用LOOCV）
model_loocv <- caret::train(
  Species ~ .,
  data = iris,
  method = "rpart",
  trControl = loocv_control
)

# 查看结果
cat("LOOCV准确率：", model_loocv$results$Accuracy, "\n")
```

### 分层K折交叉验证（Stratified K-Fold）

**方法**：确保每折中各类别的比例与整体数据一致。

**适用场景**：类别不平衡的分类问题。

```{r}
# 分层K折交叉验证
set.seed(42)

# 创建不平衡数据集
imbalanced_iris <- iris %>%
  dplyr::filter(!(Species == "setosa" & row_number() > 10))  # setosa只保留10个

# 普通K折 vs 分层K折
# 使用caret的createFolds函数
normal_folds <- caret::createFolds(imbalanced_iris$Species, k = 5)
stratified_folds <- caret::createFolds(imbalanced_iris$Species, k = 5, returnTrain = TRUE)

# 比较每折中各类别的比例
compare_folds <- data.frame()
for (i in 1:5) {
  test_idx <- normal_folds[[i]]
  compare_folds <- rbind(compare_folds, data.frame(
    折数 = i,
    方法 = "普通K折",
    setosa比例 = mean(imbalanced_iris$Species[test_idx] == "setosa")
  ))
}

# 分层K折的比例应该更一致
for (i in 1:5) {
  test_idx <- normal_folds[[i]]
  cat("折", i, "setosa比例:", mean(imbalanced_iris$Species[test_idx] == "setosa"), "\n")
}
```

### 不同交叉验证方法对比

| 方法 | 训练次数 | 偏差 | 方差 | 适用场景 |
|:----:|:--------:|:----:|:----:|:--------:|
| K折（K=5） | 5 | 中 | 中 | 一般场景 |
| K折（K=10） | 10 | 低 | 中高 | 常用选择 |
| LOOCV | n | 最低 | 高 | 小样本 |
| 分层K折 | K | 中 | 中 | 类别不平衡 |

### 意义与使用场景

**核心意义**：交叉验证是评估模型泛化能力的标准方法，比单次划分更稳定可靠。

**举例**：医学研究中评估疾病预测模型

**为什么需要交叉验证？**

医学数据通常样本量有限（如200例患者）。如果只做一次训练-测试划分，测试集可能恰好包含"简单"或"困难"的样本，导致评估结果不稳定。交叉验证让每个样本都有机会被验证，评估更全面。

**如何选择交叉验证方法？**

1. 样本量充足（>1000）：5折或10折交叉验证
2. 样本量中等（100-1000）：10折交叉验证
3. 样本量小（<100）：留一交叉验证
4. 类别不平衡：分层K折交叉验证

---

## 1.12 评价指标概述 {#112-评价指标概述}

### 为什么需要多种评价指标？

不同任务、不同场景需要关注不同的性能维度：

| 场景 | 关注重点 | 适合指标 |
|:----:|:--------:|:--------:|
| 疾病筛查 | 不漏诊 | 召回率 |
| 确诊检查 | 不误诊 | 精确率 |
| 综合评估 | 平衡 | F1分数 |
| 模型比较 | 整体性能 | AUC |

### 分类问题常用指标

| 指标 | 公式 | 含义 |
|:----:|:----:|:----:|
| 准确率 | $\frac{TP+TN}{TP+TN+FP+FN}$ | 预测正确的比例 |
| 精确率 | $\frac{TP}{TP+FP}$ | 预测为正的样本中真正为正的比例 |
| 召回率 | $\frac{TP}{TP+FN}$ | 真正为正的样本被正确预测的比例 |
| F1分数 | $2 \times \frac{精确率 \times 召回率}{精确率 + 召回率}$ | 精确率和召回率的调和平均 |

### 回归问题常用指标

| 指标 | 公式 | 含义 |
|:----:|:----:|:----:|
| MAE | $\frac{1}{n}\sum|y_i - \hat{y}_i|$ | 平均绝对误差 |
| MSE | $\frac{1}{n}\sum(y_i - \hat{y}_i)^2$ | 均方误差 |
| RMSE | $\sqrt{MSE}$ | 均方根误差 |
| R² | $1 - \frac{SS_{res}}{SS_{tot}}$ | 决定系数 |

```{r}
# 评价指标计算示例
# 使用模拟数据演示

set.seed(42)
n <- 100

# 模拟真实值和预测值
actual <- sample(c(0, 1), n, replace = TRUE, prob = c(0.7, 0.3))
predicted_prob <- runif(n)
predicted <- ifelse(predicted_prob > 0.5, 1, 0)

# 计算混淆矩阵
conf_matrix <- table(实际 = actual, 预测 = predicted)
print(conf_matrix)

# 手动计算评价指标
TP <- conf_matrix[2, 2]
TN <- conf_matrix[1, 1]
FP <- conf_matrix[1, 2]
FN <- conf_matrix[2, 1]

accuracy <- (TP + TN) / sum(conf_matrix)
precision <- TP / (TP + FP)
recall <- TP / (TP + FN)
f1 <- 2 * precision * recall / (precision + recall)

cat("准确率:", accuracy, "\n")
cat("精确率:", precision, "\n")
cat("召回率:", recall, "\n")
cat("F1分数:", f1, "\n")
```

### 使用caret计算评价指标

```{r}
# 使用caret包计算评价指标
set.seed(42)

# 训练模型
model <- caret::train(
  Species ~ .,
  data = iris,
  method = "rpart",
  trControl = caret::trainControl(method = "cv", number = 5)
)

# 查看详细结果
# 确保因子水平一致
obs <- factor(model$pred$obs, levels = levels(iris$Species))
pred <- factor(model$pred$pred, levels = levels(iris$Species))
conf_mat <- caret::confusionMatrix(pred, obs)
print(conf_mat)
```

### 意义与使用场景

**核心意义**：选择正确的评价指标是模型评估的基础，不同指标反映模型的不同侧面。

**举例**：癌症筛查模型的评价指标选择

**场景**：开发一个乳腺癌筛查模型，用于大规模人群筛查。

**为什么召回率比精确率更重要？**

在筛查场景中，漏诊（假阴性）的代价远高于误诊（假阳性）。漏诊可能导致患者错过最佳治疗时机，而误诊只是需要进一步检查确认。因此，应该优先优化召回率，确保尽可能多地识别出真正的患者。

**如果精确率和召回率都很重要呢？**

使用F1分数作为综合指标，或者根据实际成本设定不同的权重（如加权F分数）。

**需要注意什么？**

在类别不平衡的数据中，准确率可能具有误导性。例如，如果95%的样本是健康人，一个"全预测为健康"的模型准确率也有95%，但完全没有实用价值。

---

# 第二章 数据预处理与特征工程 {#第二章-数据预处理与特征工程}

## 2.1 特征缩放（标准化、归一化、鲁棒缩放） {#21-特征缩放标准化归一化鲁棒缩放}

### 为什么需要特征缩放？

不同特征的量纲和数值范围可能差异巨大，这会导致：

1. **距离敏感算法受影响**：KNN、SVM等依赖距离计算的算法会被大量纲特征主导
2. **梯度下降收敛慢**：神经网络等优化算法收敛速度受影响
3. **正则化效果偏差**：L1/L2正则化对不同量纲特征惩罚不均

### 三种常用缩放方法

| 方法 | 公式 | 结果范围 | 适用场景 |
|:----:|:----:|:--------:|:--------:|
| 标准化（Z-score） | $\frac{x - \mu}{\sigma}$ | 均值0，标准差1 | 正态分布数据 |
| 归一化（Min-Max） | $\frac{x - x_{min}}{x_{max} - x_{min}}$ | [0, 1] | 有明确边界的数据 |
| 鲁棒缩放 | $\frac{x - Q_2}{Q_3 - Q_1}$ | 无固定范围 | 有异常值的数据 |

```{r}
# 特征缩放示例
set.seed(42)

# 创建模拟医疗数据
medical_data <- data.frame(
  age = round(rnorm(100, mean = 50, sd = 15)),        # 年龄：20-80岁
  blood_pressure = round(rnorm(100, mean = 120, sd = 20)),  # 血压：80-180 mmHg
  cholesterol = round(rnorm(100, mean = 200, sd = 50)),     # 胆固醇：100-400 mg/dL
  income = round(rnorm(100, mean = 50000, sd = 20000))      # 收入：1万-10万元
)

# 查看原始数据范围
summary(medical_data)
```

### 标准化（Z-score Normalization）

**公式**：

$$x_{scaled} = \frac{x - \mu}{\sigma}$$

**特点**：
1. 转换后均值为0，标准差为1
2. 保留异常值信息
3. 适用于近似正态分布的数据

```{r}
# 标准化实现
scale_standard <- function(x) {
  (x - mean(x)) / sd(x)
}

# 应用标准化
medical_data_std <- as.data.frame(lapply(medical_data, scale_standard))

# 查看标准化后的数据
summary(medical_data_std)

# 使用caret包的preProcess函数
preproc_std <- caret::preProcess(medical_data, method = c("center", "scale"))
medical_data_std2 <- predict(preproc_std, medical_data)

# 可视化对比
viz_data <- data.frame(
  特征 = rep(names(medical_data), each = nrow(medical_data)),
  原始值 = unlist(medical_data),
  标准化后 = unlist(medical_data_std)
)

viz_data$特征 <- factor(viz_data$特征, levels = names(medical_data))

p1 <- ggplot2::ggplot(viz_data, ggplot2::aes(x = 特征, y = 原始值, fill = 特征)) +
  ggplot2::geom_boxplot() +
  ggplot2::labs(title = "原始数据分布", y = "数值") +
  ggplot2::theme_minimal() +
  ggplot2::theme(legend.position = "none", axis.text.x = ggplot2::element_text(angle = 45, hjust = 1))

p2 <- ggplot2::ggplot(viz_data, ggplot2::aes(x = 特征, y = 标准化后, fill = 特征)) +
  ggplot2::geom_boxplot() +
  ggplot2::labs(title = "标准化后数据分布", y = "标准化数值") +
  ggplot2::theme_minimal() +
  ggplot2::theme(legend.position = "none", axis.text.x = ggplot2::element_text(angle = 45, hjust = 1))

p1 + p2 + patchwork::plot_annotation(
  title = "特征缩放前后对比",
  subtitle = "标准化消除了量纲差异"
)
```

### 归一化（Min-Max Normalization）

**公式**：

$$x_{scaled} = \frac{x - x_{min}}{x_{max} - x_{min}}$$

**特点**：
1. 转换后数据在[0, 1]范围内
2. 对异常值敏感
3. 适用于有明确边界的数据

```{r}
# 归一化实现
scale_minmax <- function(x) {
  (x - min(x)) / (max(x) - min(x))
}

# 应用归一化
medical_data_norm <- as.data.frame(lapply(medical_data, scale_minmax))

# 查看归一化后的数据范围
summary(medical_data_norm)

# 使用caret包
preproc_norm <- caret::preProcess(medical_data, method = "range")
medical_data_norm2 <- predict(preproc_norm, medical_data)
```

### 鲁棒缩放（Robust Scaling）

**公式**：

$$x_{scaled} = \frac{x - Q_2}{IQR} = \frac{x - Q_2}{Q_3 - Q_1}$$

**特点**：
1. 使用中位数和四分位距，对异常值不敏感
2. 适用于有异常值的数据
3. 结果没有固定范围

```{r}
# 鲁棒缩放实现
scale_robust <- function(x) {
  (x - median(x)) / IQR(x)
}

# 添加异常值演示
medical_data_outlier <- medical_data
medical_data_outlier$cholesterol[1] <- 1000  # 添加异常值

# 对比标准化和鲁棒缩放对异常值的处理
std_with_outlier <- scale_standard(medical_data_outlier$cholesterol)
robust_with_outlier <- scale_robust(medical_data_outlier$cholesterol)

cat("标准化 - 均值:", mean(std_with_outlier), "标准差:", sd(std_with_outlier), "\n")
cat("鲁棒缩放 - 均值:", mean(robust_with_outlier), "标准差:", sd(robust_with_outlier), "\n")
```

### 意义与使用场景

**核心意义**：特征缩放是数据预处理的基础步骤，确保不同特征对模型的贡献均衡。

**举例**：基于患者生理指标预测疾病风险

**为什么需要特征缩放？**

假设模型使用年龄（20-80岁）、血压（80-180 mmHg）、血糖（3-30 mmol/L）三个特征。如果不缩放，血压的数值范围最大，在KNN等距离敏感算法中会主导距离计算，导致模型主要根据血压做决策，忽略其他特征。

**如何选择缩放方法？**

1. 数据近似正态分布：标准化
2. 数据有明确边界（如图像像素值0-255）：归一化
3. 数据有异常值：鲁棒缩放
4. 不确定：先尝试标准化

**需要注意什么？**

缩放参数（均值、标准差、最小值、最大值）必须只从训练集计算，然后应用到测试集。不能在整个数据集上计算缩放参数，否则会造成数据泄露。

---

## 2.2 编码分类变量（独热编码、标签编码、目标编码） {#22-编码分类变量独热编码标签编码目标编码}

### 为什么需要编码？

大多数机器学习算法只能处理数值输入，分类变量需要转换为数值形式。

### 三种常用编码方法

| 方法 | 原理 | 适用场景 | 缺点 |
|:----:|:----:|:--------:|:----:|
| 独热编码 | 每个类别创建一个二进制列 | 名义变量、类别少 | 维度爆炸 |
| 标签编码 | 每个类别映射为一个整数 | 有序变量 | 引入虚假顺序 |
| 目标编码 | 用目标变量的均值编码 | 高基数变量、树模型 | 容易过拟合 |

```{r}
# 创建模拟医疗数据
set.seed(42)
patient_data <- data.frame(
  patient_id = 1:20,
  gender = sample(c("Male", "Female"), 20, replace = TRUE),
  blood_type = sample(c("A", "B", "AB", "O"), 20, replace = TRUE),
  disease_stage = sample(c("I", "II", "III", "IV"), 20, replace = TRUE),
  hospital = sample(paste0("H", 1:10), 20, replace = TRUE),  # 高基数变量
  outcome = sample(c(0, 1), 20, replace = TRUE)
)

head(patient_data)
```

### 独热编码（One-Hot Encoding）

**原理**：为每个类别创建一个二进制列，存在为1，不存在为0。

```{r}
# 独热编码实现
# 使用caret包的dummyVars函数

# 对性别进行独热编码
dummy_model <- caret::dummyVars(~ gender, data = patient_data)
gender_encoded <- predict(dummy_model, patient_data)

head(gender_encoded)

# 对血型进行独热编码
dummy_model2 <- caret::dummyVars(~ blood_type, data = patient_data)
blood_type_encoded <- predict(dummy_model2, patient_data)

head(blood_type_encoded)

# 使用model.matrix函数（R基础方法）
gender_onehot <- model.matrix(~ gender - 1, data = patient_data)
head(gender_onehot)
```

### 标签编码（Label Encoding）

**原理**：将每个类别映射为一个整数。

**适用场景**：有序分类变量（如疾病分期I < II < III < IV）。

```{r}
# 标签编码实现
# 使用因子转换

# 疾病分期是有序变量
patient_data$disease_stage_ordered <- factor(
  patient_data$disease_stage,
  levels = c("I", "II", "III", "IV"),
  ordered = TRUE
)

# 查看编码
patient_data$disease_stage_encoded <- as.numeric(patient_data$disease_stage_ordered)

head(patient_data[, c("disease_stage", "disease_stage_ordered", "disease_stage_encoded")])

# 注意：对于名义变量，标签编码会引入虚假顺序
# 例如血型的标签编码
patient_data$blood_type_encoded <- as.numeric(factor(patient_data$blood_type))

# 这会引入虚假的顺序关系：A < B < AB < O，但实际上血型没有顺序
```

### 目标编码（Target Encoding）

**原理**：用该类别对应的目标变量均值来编码。

**公式**：

$$x_{encoded} = \frac{\sum_{i \in C} y_i + \alpha \cdot \bar{y}}{n_C + \alpha}$$

其中 $C$ 是当前类别，$n_C$ 是该类别的样本数，$\bar{y}$ 是全局目标均值，$\alpha$ 是平滑参数。

```{r}
# 目标编码实现
# 对医院变量进行目标编码

# 计算每个医院的目标变量均值
hospital_target_mean <- patient_data %>%
  dplyr::group_by(hospital) %>%
  dplyr::summarise(
    target_mean = mean(outcome),
    count = n(),
    .groups = "drop"
  )

# 全局目标均值
global_mean <- mean(patient_data$outcome)

# 平滑参数
alpha <- 5

# 计算平滑后的目标编码
hospital_target_mean <- hospital_target_mean %>%
  dplyr::mutate(
    target_encoded = (target_mean * count + global_mean * alpha) / (count + alpha)
  )

# 合并到原数据
patient_data <- patient_data %>%
  dplyr::left_join(
    hospital_target_mean %>% dplyr::select(hospital, target_encoded),
    by = "hospital"
  )

print(hospital_target_mean)
```

### 编码方法选择指南

| 变量类型 | 推荐方法 | 示例 | 注意事项 |
|:--------:|:--------:|:----:|:--------:|
| 名义变量（类别少） | 独热编码 | 性别、血型 | 避免虚拟变量陷阱 |
| 名义变量（类别多） | 目标编码/嵌入 | 医院、邮编 | 需要交叉验证防过拟合 |
| 有序变量 | 标签编码 | 疾病分期 | 确保顺序正确 |
| 二值变量 | 标签编码(0/1) | 是否吸烟 | 直接映射即可 |

### 意义与使用场景

**核心意义**：正确的编码方式保留变量的信息，避免引入虚假关系。

**举例**：疾病分期预测模型

**如何编码疾病分期？**

疾病分期（I、II、III、IV）是有序变量，分期越高表示病情越重。应该使用标签编码，保留这种顺序关系。如果使用独热编码，模型无法学习到"IV期比I期更严重"的信息。

**如何编码医院名称？**

医院名称是名义变量，但可能有几十甚至上百家医院。独热编码会导致维度爆炸。可以使用目标编码，用每家医院的历史治愈率来编码，既压缩了维度，又保留了医院质量信息。

**需要注意什么？**

目标编码必须使用交叉验证方式计算，只用训练集的目标均值，否则会造成数据泄露（使用了测试集的标签信息）。

---

## 2.3 缺失值处理（均值/中位数填补、模型预测填补） {#23-缺失值处理均值中位数填补模型预测填补}

### 缺失值的类型

| 类型 | 定义 | 示例 | 处理策略 |
|:----:|:----:|:----:|:--------:|
| MCAR | 完全随机缺失 | 数据录入随机遗漏 | 可删除或填补 |
| MAR | 随机缺失 | 男性更可能不报告体重 | 可用其他变量预测 |
| MNAR | 非随机缺失 | 重症患者未完成问卷 | 需要专门方法 |

```{r}
# 创建带缺失值的数据
set.seed(42)
data_with_na <- data.frame(
  patient_id = 1:100,
  age = round(rnorm(100, 50, 15)),
  bmi = round(rnorm(100, 25, 4), 1),
  blood_pressure = round(rnorm(100, 120, 20)),
  cholesterol = round(rnorm(100, 200, 50))
)

# 随机引入缺失值
data_with_na$bmi[sample(1:100, 15)] <- NA
data_with_na$blood_pressure[sample(1:100, 10)] <- NA
data_with_na$cholesterol[sample(1:100, 20)] <- NA

# 查看缺失情况
missing_summary <- data.frame(
  变量 = names(data_with_na)[-1],
  缺失数 = sapply(data_with_na[-1], function(x) sum(is.na(x))),
  缺失比例 = sapply(data_with_na[-1], function(x) mean(is.na(x)) * 100)
)

print(missing_summary)

# 可视化缺失模式
visdat <- data_with_na[-1]
visdat$rown <- 1:nrow(visdat)
visdat_long <- tidyr::pivot_longer(visdat, cols = -rown, names_to = "variable", values_to = "value")
visdat_long$is_na <- is.na(visdat_long$value)

ggplot2::ggplot(visdat_long, ggplot2::aes(x = variable, y = rown, fill = is_na)) +
  ggplot2::geom_tile() +
  ggplot2::scale_fill_manual(values = c("FALSE" = "lightblue", "TRUE" = "red")) +
  ggplot2::labs(
    title = "缺失值模式可视化",
    x = "变量", y = "样本", fill = "是否缺失"
  ) +
  ggplot2::theme_minimal() +
  ggplot2::theme(legend.position = "bottom")
```

### 简单填补方法

```{r}
# 均值填补
data_mean_imputed <- data_with_na
data_mean_imputed$bmi[is.na(data_mean_imputed$bmi)] <- mean(data_mean_imputed$bmi, na.rm = TRUE)
data_mean_imputed$blood_pressure[is.na(data_mean_imputed$blood_pressure)] <- mean(data_mean_imputed$blood_pressure, na.rm = TRUE)
data_mean_imputed$cholesterol[is.na(data_mean_imputed$cholesterol)] <- mean(data_mean_imputed$cholesterol, na.rm = TRUE)

# 中位数填补（对异常值更稳健）
data_median_imputed <- data_with_na
data_median_imputed$bmi[is.na(data_median_imputed$bmi)] <- median(data_median_imputed$bmi, na.rm = TRUE)
data_median_imputed$blood_pressure[is.na(data_median_imputed$blood_pressure)] <- median(data_median_imputed$blood_pressure, na.rm = TRUE)
data_median_imputed$cholesterol[is.na(data_median_imputed$cholesterol)] <- median(data_median_imputed$cholesterol, na.rm = TRUE)

# 使用caret包的preProcess
preproc_impute <- caret::preProcess(data_with_na[-1], method = "medianImpute")
data_caret_imputed <- predict(preproc_impute, data_with_na[-1])

# 比较填补结果
impute_compare <- data.frame(
  变量 = c("bmi", "blood_pressure", "cholesterol"),
  原始均值 = c(mean(data_with_na$bmi, na.rm = TRUE),
                mean(data_with_na$blood_pressure, na.rm = TRUE),
                mean(data_with_na$cholesterol, na.rm = TRUE)),
  均值填补后均值 = c(mean(data_mean_imputed$bmi),
                      mean(data_mean_imputed$blood_pressure),
                      mean(data_mean_imputed$cholesterol)),
  中位数填补后均值 = c(mean(data_median_imputed$bmi),
                        mean(data_median_imputed$blood_pressure),
                        mean(data_median_imputed$cholesterol))
)

print(impute_compare)
```

### K近邻填补（KNN Imputation）

**原理**：利用K个最相似样本的值进行填补。

```{r}
# KNN填补
preproc_knn <- caret::preProcess(data_with_na[-1], method = "knnImpute")
data_knn_imputed <- predict(preproc_knn, data_with_na[-1])

# 注意：KNN填补需要先标准化数据
# caret会自动处理

# 查看填补结果
head(data_knn_imputed)
```

### 模型预测填补

**原理**：用其他变量作为特征，训练模型预测缺失值。

```{r}
# 使用mice包进行多重插补（如果可用）
# 这里演示简单的模型预测填补

# 用其他变量预测bmi的缺失值
bmi_complete <- data_with_na[!is.na(data_with_na$bmi), ]
bmi_missing <- data_with_na[is.na(data_with_na$bmi), ]

# 训练线性回归模型
bmi_model <- lm(bmi ~ age + blood_pressure + cholesterol, data = bmi_complete)

# 预测缺失值
predicted_bmi <- predict(bmi_model, newdata = bmi_missing)

# 填补
data_model_imputed <- data_with_na
data_model_imputed$bmi[is.na(data_model_imputed$bmi)] <- predicted_bmi

# 可视化填补效果
ggplot2::ggplot() +
  ggplot2::geom_histogram(ggplot2::aes(x = data_with_na$bmi, fill = "原始（含缺失）"),
                          alpha = 0.5, bins = 20, na.rm = TRUE) +
  ggplot2::geom_histogram(ggplot2::aes(x = data_model_imputed$bmi, fill = "模型填补后"),
                          alpha = 0.5, bins = 20) +
  ggplot2::labs(
    title = "模型预测填补效果",
    x = "BMI", y = "频数", fill = ""
  ) +
  ggplot2::theme_minimal() +
  ggplot2::theme(legend.position = "bottom")
```

### 缺失值处理策略选择

| 缺失比例 | 推荐方法 | 原因 |
|:--------:|:--------:|:----:|
| < 5% | 简单填补/删除 | 影响小 |
| 5-20% | KNN/模型填补 | 保留更多信息 |
| > 20% | 考虑删除变量 | 信息损失严重 |

### 意义与使用场景

**核心意义**：合理的缺失值处理可以保留数据信息，避免引入偏差。

**举例**：临床试验数据分析

**场景**：一项药物临床试验，部分患者未完成所有随访检查。

**为什么不能简单删除缺失样本？**

如果删除所有有缺失值的样本，可能导致：1. 样本量大幅减少；2. 删除的样本可能有特殊性（如病情重的患者更可能失访），引入选择偏差。

**如何选择填补方法？**

如果缺失是随机的（MCAR），可以用均值填补。如果缺失与其他变量相关（MAR），应该用模型预测填补。如果缺失与自身值相关（MNAR），需要更复杂的方法如模式混合模型。

---

## 2.4 特征选择（过滤法、包装法、嵌入法） {#24-特征选择过滤法包装法嵌入法}

### 为什么需要特征选择？

1. **降低维度**：减少计算成本
2. **提高性能**：去除噪声特征
3. **增强可解释性**：识别关键因素
4. **防止过拟合**：减少模型复杂度

### 三种特征选择方法

| 方法 | 原理 | 优点 | 缺点 |
|:----:|:----:|:----:|:----:|
| 过滤法 | 基于统计指标筛选 | 快速、独立于模型 | 忽略特征间关系 |
| 包装法 | 用模型性能评估特征组合 | 考虑特征间关系 | 计算成本高 |
| 嵌入法 | 在模型训练中自动选择 | 高效、模型特定 | 依赖特定模型 |

```{r}
# 使用Sonar数据集演示特征选择
data(Sonar, package = "mlbench")

# 查看数据维度
cat("数据维度：", dim(Sonar), "\n")
cat("特征数量：", ncol(Sonar) - 1, "\n")

# 划分训练集和测试集
set.seed(42)
train_index <- caret::createDataPartition(Sonar$Class, p = 0.7, list = FALSE)
train_data <- Sonar[train_index, ]
test_data <- Sonar[-train_index, ]
```

### 过滤法（Filter Methods）

**原理**：基于统计指标（如相关性、方差、信息增益）评估每个特征的重要性。

```{r}
# 方差阈值法：删除方差过小的特征
feature_vars <- apply(train_data[, -ncol(train_data)], 2, var)
low_var_features <- names(feature_vars[feature_vars < 0.01])

cat("低方差特征数量：", length(low_var_features), "\n")

# 相关性过滤：删除与目标变量相关性低的特征
# 计算每个特征与目标变量的相关性
correlations <- sapply(names(train_data)[-ncol(train_data)], function(col) {
  cor(as.numeric(train_data[[col]]), as.numeric(train_data$Class))
})

# 选择相关性最高的前20个特征
top_features <- names(sort(abs(correlations), decreasing = TRUE))[1:20]

# 可视化特征相关性
cor_df <- data.frame(
  feature = names(correlations),
  correlation = abs(correlations)
)

cor_df <- cor_df[order(cor_df$correlation, decreasing = TRUE), ]
cor_df$feature <- factor(cor_df$feature, levels = cor_df$feature)

ggplot2::ggplot(head(cor_df, 30), ggplot2::aes(x = feature, y = correlation)) +
  ggplot2::geom_bar(stat = "identity", fill = "steelblue") +
  ggplot2::labs(
    title = "特征与目标变量的相关性（前30）",
    x = "特征", y = "相关系数绝对值"
  ) +
  ggplot2::theme_minimal() +
  ggplot2::theme(axis.text.x = ggplot2::element_text(angle = 45, hjust = 1))
```

### 包装法（Wrapper Methods）

**原理**：通过训练模型评估特征子集的性能，搜索最优特征组合。

```{r}
# 递归特征消除（Recursive Feature Elimination, RFE）
set.seed(42)

# 定义控制参数
rfe_control <- caret::rfeControl(
  functions = caret::rfFuncs,  # 使用随机森林
  method = "cv",               # 交叉验证
  number = 5                   # 5折
)

# 执行RFE
rfe_result <- caret::rfe(
  x = train_data[, -ncol(train_data)],
  y = train_data$Class,
  sizes = c(5, 10, 20, 30, 40, 50),
  rfeControl = rfe_control
)

# 查看结果
print(rfe_result)

# 最优特征数量
cat("\n最优特征数量：", rfe_result$bestSubset, "\n")
cat("选中的特征：\n")
print(rfe_result$optVariables)
```

### 嵌入法（Embedded Methods）

**原理**：在模型训练过程中自动进行特征选择。

```{r}
# 使用带正则化的模型（如LASSO）
# 使用glmnet包

# 准备数据
x_train <- as.matrix(train_data[, -ncol(train_data)])
y_train <- ifelse(train_data$Class == "M", 1, 0)

# 使用caret训练LASSO模型
set.seed(42)
lasso_model <- caret::train(
  x = x_train,
  y = train_data$Class,
  method = "glmnet",
  trControl = caret::trainControl(method = "cv", number = 5),
  tuneGrid = data.frame(alpha = 1, lambda = seq(0.001, 0.1, length.out = 20))
)

# 查看模型
print(lasso_model)

# 获取非零系数的特征
lasso_coefs <- coef(lasso_model$finalModel, lasso_model$bestTune$lambda)
selected_features <- rownames(lasso_coefs)[lasso_coefs[, 1] != 0][-1]  # 排除截距

cat("\nLASSO选中的特征数量：", length(selected_features), "\n")
cat("选中的特征：\n")
print(selected_features)
```

### 特征选择方法对比

| 方法 | 计算速度 | 考虑特征交互 | 推荐场景 |
|:----:|:--------:|:------------:|:--------:|
| 过滤法 | 快 | 否 | 初步筛选 |
| 包装法（RFE） | 慢 | 是 | 精度要求高 |
| 嵌入法（LASSO） | 中 | 是 | 高维数据 |

### 意义与使用场景

**核心意义**：特征选择可以提高模型性能、降低过拟合风险、增强可解释性。

**举例**：基因表达数据分析

**场景**：分析1000个基因的表达水平与疾病的关系，样本只有100例。

**为什么特征选择至关重要？**

特征数（1000）远大于样本数（100），如果不进行特征选择，模型会严重过拟合。需要筛选出与疾病真正相关的少数基因。

**如何选择方法？**

1. 先用过滤法快速筛选（如单变量检验p值）
2. 再用嵌入法精细选择（如LASSO）
3. 最后用包装法验证（如RFE）

---

## 2.5 特征提取（PCA、LDA） {#25-特征提取pcalda}

### 特征选择 vs 特征提取

| 方法 | 原理 | 特点 |
|:----:|:----:|:----:|
| 特征选择 | 从原始特征中选择子集 | 保留原始特征含义 |
| 特征提取 | 创建新的特征组合 | 新特征是原始特征的线性组合 |

### 主成分分析（PCA）

**原理**：找到数据方差最大的方向，将数据投影到低维空间。

**数学表达**：

寻找投影方向 $w$，使得投影后的方差最大：

$$\max_w \text{Var}(Xw) = \max_w w^T \Sigma w$$

其中 $\Sigma$ 是协方差矩阵。

```{r}
# PCA示例：使用iris数据集
data(iris)

# 只取数值特征
iris_numeric <- iris[, 1:4]

# 执行PCA
pca_result <- prcomp(iris_numeric, scale. = TRUE)

# 查看主成分
print(summary(pca_result))

# 方差解释比例
var_explained <- pca_result$sdev^2 / sum(pca_result$sdev^2)

var_df <- data.frame(
  PC = paste0("PC", 1:4),
  方差解释比例 = var_explained,
  累积解释比例 = cumsum(var_explained)
)

print(var_df)

# 碎石图
ggplot2::ggplot(var_df, ggplot2::aes(x = PC, y = 方差解释比例)) +
  ggplot2::geom_bar(stat = "identity", fill = "steelblue") +
  ggplot2::geom_line(ggplot2::aes(group = 1), color = "red", linewidth = 1) +
  ggplot2::geom_point(color = "red", size = 2) +
  ggplot2::labs(
    title = "PCA碎石图",
    x = "主成分", y = "方差解释比例"
  ) +
  ggplot2::theme_minimal()

# 可视化前两个主成分
pca_scores <- as.data.frame(pca_result$x)
pca_scores$Species <- iris$Species

ggplot2::ggplot(pca_scores, ggplot2::aes(x = PC1, y = PC2, color = Species)) +
  ggplot2::geom_point(size = 3, alpha = 0.7) +
  ggplot2::labs(
    title = "PCA降维可视化",
    subtitle = "前两个主成分解释了95.8%的方差",
    x = paste0("PC1 (", round(var_explained[1] * 100, 1), "%)"),
    y = paste0("PC2 (", round(var_explained[2] * 100, 1), "%)")
  ) +
  ggplot2::theme_minimal() +
  ggplot2::theme(legend.position = "bottom")
```

### 线性判别分析（LDA）

**原理**：找到能最好区分类别的投影方向，最大化类间方差、最小化类内方差。

**数学表达**：

$$\max_w \frac{w^T S_B w}{w^T S_W w}$$

其中 $S_B$ 是类间散度矩阵，$S_W$ 是类内散度矩阵。

```{r}
# LDA示例
# 使用MASS包的lda函数

lda_result <- MASS::lda(Species ~ ., data = iris)

# 查看结果
print(lda_result)

# 预测并可视化
lda_pred <- predict(lda_result, iris)
lda_scores <- as.data.frame(lda_pred$x)
lda_scores$Species <- iris$Species

ggplot2::ggplot(lda_scores, ggplot2::aes(x = LD1, y = LD2, color = Species)) +
  ggplot2::geom_point(size = 3, alpha = 0.7) +
  ggplot2::labs(
    title = "LDA降维可视化",
    subtitle = "LDA寻找最佳分类方向",
    x = "LD1", y = "LD2"
  ) +
  ggplot2::theme_minimal() +
  ggplot2::theme(legend.position = "bottom")
```

### PCA vs LDA 对比

```{r}
# 对比PCA和LDA的降维效果
p1 <- ggplot2::ggplot(pca_scores, ggplot2::aes(x = PC1, y = PC2, color = Species)) +
  ggplot2::geom_point(size = 2, alpha = 0.7) +
  ggplot2::labs(title = "PCA：无监督降维", x = "PC1", y = "PC2") +
  ggplot2::theme_minimal() +
  ggplot2::theme(legend.position = "none")

p2 <- ggplot2::ggplot(lda_scores, ggplot2::aes(x = LD1, y = LD2, color = Species)) +
  ggplot2::geom_point(size = 2, alpha = 0.7) +
  ggplot2::labs(title = "LDA：有监督降维", x = "LD1", y = "LD2") +
  ggplot2::theme_minimal() +
  ggplot2::theme(legend.position = "none")

p1 + p2 + patchwork::plot_annotation(
  title = "PCA vs LDA 降维效果对比",
  subtitle = "LDA利用类别信息，分离效果更好"
)
```

### 意义与使用场景

**核心意义**：特征提取可以在保留信息的同时降低维度，便于可视化和建模。

**举例**：基因表达数据分析

**场景**：分析10000个基因的表达谱，需要降维后进行可视化或建模。

**选择PCA还是LDA？**

如果目的是数据探索、可视化，选择PCA（无监督）。如果目的是分类，选择LDA（有监督，利用类别信息）。但LDA最多只能提取K-1个成分（K是类别数），对于二分类问题只有1个成分。

---

## 2.6 特征交互与多项式特征 {#26-特征交互与多项式特征}

### 为什么需要特征交互？

有时特征之间存在交互效应，单个特征的影响取决于另一个特征的值。

**医学示例**：药物A的疗效可能取决于患者是否同时服用药物B。

```{r}
# 创建模拟数据演示特征交互
set.seed(42)
n <- 200

interaction_data <- data.frame(
  age = round(runif(n, 30, 80)),
  bmi = round(rnorm(n, 25, 4), 1),
  smoking = sample(c(0, 1), n, replace = TRUE),
  exercise = sample(c(0, 1), n, replace = TRUE)
)

# 生成目标变量（包含交互效应）
# 吸烟对风险的影响随年龄增加而增强
interaction_data$risk_score <- 
  0.5 * interaction_data$age + 
  2 * interaction_data$bmi + 
  20 * interaction_data$smoking +
  0.3 * interaction_data$age * interaction_data$smoking +  # 交互效应
  rnorm(n, 0, 5)

# 查看数据
head(interaction_data)
```

### 创建交互特征

```{r}
# 手动创建交互特征
interaction_data$age_smoking <- interaction_data$age * interaction_data$smoking
interaction_data$bmi_exercise <- interaction_data$bmi * interaction_data$exercise

# 使用模型验证交互效应的重要性
model_no_interaction <- lm(risk_score ~ age + bmi + smoking + exercise, 
                           data = interaction_data)
model_with_interaction <- lm(risk_score ~ age + bmi + smoking + exercise + 
                               age:smoking + bmi:exercise, 
                             data = interaction_data)

# 比较模型
anova_result <- anova(model_no_interaction, model_with_interaction)
print(anova_result)

# 查看交互项系数
summary(model_with_interaction)
```

### 多项式特征

**原理**：添加特征的幂次项，捕捉非线性关系。

```{r}
# 多项式特征示例
set.seed(42)
n <- 100

# 生成非线性关系数据
poly_data <- data.frame(
  x = runif(n, -5, 5)
)
poly_data$y <- 0.5 * poly_data$x^2 - 2 * poly_data$x + 3 + rnorm(n, 0, 2)

# 线性模型
model_linear <- lm(y ~ x, data = poly_data)

# 多项式模型（二次）
model_poly2 <- lm(y ~ poly(x, degree = 2, raw = TRUE), data = poly_data)

# 多项式模型（三次）
model_poly3 <- lm(y ~ poly(x, degree = 3, raw = TRUE), data = poly_data)

# 预测
poly_data$pred_linear <- predict(model_linear)
poly_data$pred_poly2 <- predict(model_poly2)
poly_data$pred_poly3 <- predict(model_poly3)

# 可视化
ggplot2::ggplot(poly_data, ggplot2::aes(x = x, y = y)) +
  ggplot2::geom_point(alpha = 0.5) +
  ggplot2::geom_line(ggplot2::aes(y = pred_linear, color = "线性"), linewidth = 1) +
  ggplot2::geom_line(ggplot2::aes(y = pred_poly2, color = "二次多项式"), linewidth = 1) +
  ggplot2::geom_line(ggplot2::aes(y = pred_poly3, color = "三次多项式"), linewidth = 1) +
  ggplot2::labs(
    title = "多项式特征捕捉非线性关系",
    x = "x", y = "y", color = "模型"
  ) +
  ggplot2::theme_minimal() +
  ggplot2::theme(legend.position = "bottom")
```

### 意义与使用场景

**核心意义**：特征交互和多项式特征可以捕捉复杂的非线性关系。

**举例**：药物相互作用研究

**场景**：研究两种药物联合使用的效果。

**为什么需要交互特征？**

药物A单独使用可能效果一般，药物B单独使用也效果一般，但两者联合使用时效果显著增强（协同效应）。这种交互效应需要通过交互特征来捕捉。

**需要注意什么？**

添加过多交互特征和多项式特征会导致：1. 维度爆炸；2. 过拟合风险增加。应该基于领域知识选择有意义的交互特征，或使用正则化方法控制复杂度。

---

## 2.7 处理不平衡数据（过采样、欠采样、SMOTE） {#27-处理不平衡数据过采样欠采样smote}

### 类别不平衡问题

在医学数据中，类别不平衡非常常见，如罕见疾病的诊断。

**问题**：模型可能倾向于预测多数类，导致少数类的预测性能很差。

```{r}
# 创建不平衡数据集
set.seed(42)
n <- 1000

imbalanced_data <- data.frame(
  feature1 = c(rnorm(100, mean = 2, sd = 1), rnorm(900, mean = 0, sd = 1)),
  feature2 = c(rnorm(100, mean = 2, sd = 1), rnorm(900, mean = 0, sd = 1)),
  class = factor(c(rep("Positive", 100), rep("Negative", 900)))
)

# 查看类别分布
table(imbalanced_data$class)

# 可视化
ggplot2::ggplot(imbalanced_data, ggplot2::aes(x = feature1, y = feature2, color = class)) +
  ggplot2::geom_point(size = 1.5, alpha = 0.6) +
  ggplot2::labs(
    title = "不平衡数据集可视化",
    subtitle = "Positive: 100 (10%), Negative: 900 (90%)",
    x = "Feature 1", y = "Feature 2"
  ) +
  ggplot2::theme_minimal() +
  ggplot2::theme(legend.position = "bottom")
```

### 过采样（Oversampling）

**原理**：增加少数类样本，使两类数量接近。

```{r}
# 过采样：复制少数类样本
positive_samples <- imbalanced_data[imbalanced_data$class == "Positive", ]
negative_samples <- imbalanced_data[imbalanced_data$class == "Negative", ]

# 简单复制过采样
oversampled <- rbind(
  positive_samples[sample(1:nrow(positive_samples), 800, replace = TRUE), ],
  negative_samples
)

# 查看平衡后的分布
table(oversampled$class)
```

### 欠采样（Undersampling）

**原理**：减少多数类样本，使两类数量接近。

```{r}
# 欠采样：随机抽取多数类样本
undersampled <- rbind(
  positive_samples,
  negative_samples[sample(1:nrow(negative_samples), 100), ]
)

# 查看平衡后的分布
table(undersampled$class)
```

### SMOTE（Synthetic Minority Over-sampling Technique）

**原理**：在少数类样本之间插值生成新样本。

```{r}
# SMOTE原理示意
set.seed(42)

# 选择两个少数类样本
sample1 <- as.numeric(positive_samples[1, 1:2])
sample2 <- as.numeric(positive_samples[2, 1:2])

# 在两点之间随机插值生成新样本
alpha <- runif(1)
new_sample <- sample1 + alpha * (sample2 - sample1)

cat("原始样本1：", sample1, "\n")
cat("原始样本2：", sample2, "\n")
cat("生成的新样本：", new_sample, "\n")

# 可视化SMOTE
smote_viz <- data.frame(
  x = c(sample1[1], sample2[1], new_sample[1]),
  y = c(sample1[2], sample2[2], new_sample[2]),
  type = c("原始样本1", "原始样本2", "SMOTE生成")
)

ggplot2::ggplot(smote_viz, ggplot2::aes(x = x, y = y, color = type)) +
  ggplot2::geom_point(size = 3) +
  ggplot2::geom_line(data = data.frame(x = c(sample1[1], sample2[1]),
                                        y = c(sample1[2], sample2[2])),
                     ggplot2::aes(x = x, y = y), color = "gray50", linetype = "dashed") +
  ggplot2::labs(
    title = "SMOTE原理示意",
    subtitle = "在少数类样本之间插值生成新样本",
    x = "Feature 1", y = "Feature 2", color = ""
  ) +
  ggplot2::theme_minimal() +
  ggplot2::theme(legend.position = "bottom")
```

### 不同方法的对比

| 方法 | 优点 | 缺点 | 适用场景 |
|:----:|:----:|:----:|:--------:|
| 过采样 | 不丢失信息 | 容易过拟合 | 数据量小 |
| 欠采样 | 计算效率高 | 丢失信息 | 数据量大 |
| SMOTE | 生成新样本 | 可能生成噪声 | 常用选择 |

### 意义与使用场景

**核心意义**：处理类别不平衡可以提高模型对少数类的识别能力。

**举例**：罕见疾病诊断

**场景**：某种罕见疾病的发病率只有1%，需要开发诊断模型。

**为什么需要处理不平衡？**

如果不处理，模型可能学会"总是预测健康"，准确率高达99%，但完全无法识别患者。处理不平衡后，模型会更关注少数类（患者），提高召回率。

**如何选择方法？**

数据量小（<1000）：过采样或SMOTE。数据量大（>10000）：欠采样。也可以结合使用：先欠采样多数类，再用SMOTE生成少数类。

---

## 2.8 时间特征工程（滞后、滚动统计） {#28-时间特征工程滞后滚动统计}

### 时间序列特征

对于时间序列数据，需要创建能够捕捉时间依赖性的特征。

```{r}
# 创建模拟时间序列数据
set.seed(42)
n_days <- 365

time_data <- data.frame(
  date = seq(as.Date("2023-01-01"), by = "day", length.out = n_days),
  patients = round(100 + 20 * sin(2 * pi * 1:n_days / 365) +  # 年周期
                   5 * sin(2 * pi * 1:n_days / 7) +            # 周周期
                   rnorm(n_days, 0, 10))                       # 随机波动
)

# 查看数据
head(time_data)

# 可视化
ggplot2::ggplot(time_data, ggplot2::aes(x = date, y = patients)) +
  ggplot2::geom_line(color = "steelblue") +
  ggplot2::labs(
    title = "医院每日门诊量时间序列",
    x = "日期", y = "门诊人数"
  ) +
  ggplot2::theme_minimal()
```

### 滞后特征（Lag Features）

**原理**：使用过去时间点的值作为当前时间点的特征。

```{r}
# 创建滞后特征
time_data <- time_data %>%
  dplyr::mutate(
    lag_1 = dplyr::lag(patients, 1),   # 前1天
    lag_7 = dplyr::lag(patients, 7),   # 前7天（上周同一天）
    lag_30 = dplyr::lag(patients, 30)  # 前30天
  )

# 查看滞后特征
head(time_data[30:35, ], 10)
```

### 滚动统计特征

**原理**：计算过去一段时间窗口内的统计量。

```{r}
# 创建滚动统计特征
time_data <- time_data %>%
  dplyr::mutate(
    # 7天滚动均值
    rolling_mean_7 = zoo::rollmean(patients, k = 7, fill = NA, align = "right"),
    # 7天滚动标准差
    rolling_sd_7 = zoo::rollapply(patients, width = 7, FUN = sd, fill = NA, align = "right"),
    # 7天滚动最大值
    rolling_max_7 = zoo::rollapply(patients, width = 7, FUN = max, fill = NA, align = "right")
  )

# 可视化滚动统计
ggplot2::ggplot(time_data[30:n_days, ], ggplot2::aes(x = date)) +
  ggplot2::geom_line(ggplot2::aes(y = patients, color = "原始值"), alpha = 0.5) +
  ggplot2::geom_line(ggplot2::aes(y = rolling_mean_7, color = "7天滚动均值"), linewidth = 1) +
  ggplot2::labs(
    title = "滚动统计特征",
    x = "日期", y = "门诊人数", color = ""
  ) +
  ggplot2::theme_minimal() +
  ggplot2::theme(legend.position = "bottom")
```

### 时间分解特征

```{r}
# 提取时间分解特征
time_data <- time_data %>%
  dplyr::mutate(
    year = as.numeric(format(date, "%Y")),
    month = as.numeric(format(date, "%m")),
    day = as.numeric(format(date, "%d")),
    weekday = as.numeric(format(date, "%w")),  # 0-6, 周日为0
    is_weekend = weekday %in% c(0, 6)
  )

# 按星期几统计
weekday_stats <- time_data %>%
  dplyr::group_by(weekday) %>%
  dplyr::summarise(
    mean_patients = mean(patients),
    sd_patients = sd(patients),
    .groups = "drop"
  )

weekday_stats$weekday_name <- c("周日", "周一", "周二", "周三", "周四", "周五", "周六")

ggplot2::ggplot(weekday_stats, ggplot2::aes(x = weekday_name, y = mean_patients)) +
  ggplot2::geom_bar(stat = "identity", fill = "steelblue") +
  ggplot2::geom_errorbar(ggplot2::aes(ymin = mean_patients - sd_patients,
                                       ymax = mean_patients + sd_patients),
                         width = 0.2) +
  ggplot2::labs(
    title = "不同星期几的门诊量分布",
    x = "", y = "平均门诊人数"
  ) +
  ggplot2::theme_minimal()
```

### 意义与使用场景

**核心意义**：时间特征工程可以捕捉时间序列数据中的模式和依赖性。

**举例**：预测医院每日门诊量

**场景**：医院需要预测未来一周的每日门诊量，以便合理安排医护人员。

**如何构建特征？**

1. 滞后特征：前一天的门诊量、上周同一天的门诊量
2. 滚动统计：过去7天的平均门诊量
3. 时间分解：星期几、是否节假日、月份
4. 趋势特征：门诊量的变化趋势

---

## 2.9 数据分箱（等频、等距、基于决策树） {#29-数据分箱等频等距基于决策树}

### 什么是数据分箱？

**数据分箱（Binning/Discretization）**：将连续变量转换为离散的区间（箱）。

**用途**：
1. 处理非线性关系
2. 减少噪声影响
3. 提高可解释性

```{r}
# 创建模拟数据
set.seed(42)
binning_data <- data.frame(
  age = round(runif(500, 18, 90)),
  income = round(rnorm(500, mean = 50000, sd = 20000))
)

# 查看原始数据分布
p1 <- ggplot2::ggplot(binning_data, ggplot2::aes(x = age)) +
  ggplot2::geom_histogram(bins = 30, fill = "steelblue", color = "white") +
  ggplot2::labs(title = "年龄分布（原始）", x = "年龄", y = "频数") +
  ggplot2::theme_minimal()

p2 <- ggplot2::ggplot(binning_data, ggplot2::aes(x = income)) +
  ggplot2::geom_histogram(bins = 30, fill = "steelblue", color = "white") +
  ggplot2::labs(title = "收入分布（原始）", x = "收入", y = "频数") +
  ggplot2::theme_minimal()

p1 + p2
```

### 等距分箱（Equal-width Binning）

**原理**：将数据范围等分为若干区间。

```{r}
# 等距分箱：将年龄分为5个等宽区间
binning_data$age_equal_width <- cut(
  binning_data$age,
  breaks = 5,
  labels = c("青年", "中青年", "中年", "中老年", "老年")
)

# 查看分箱结果
table(binning_data$age_equal_width)

# 可视化
ggplot2::ggplot(binning_data, ggplot2::aes(x = age_equal_width)) +
  ggplot2::geom_bar(fill = "steelblue") +
  ggplot2::labs(
    title = "等距分箱结果",
    x = "年龄区间", y = "频数"
  ) +
  ggplot2::theme_minimal()
```

### 等频分箱（Equal-frequency Binning）

**原理**：每个箱包含大致相同数量的样本。

```{r}
# 等频分箱：将年龄分为5个等频区间
binning_data$age_equal_freq <- cut(
  binning_data$age,
  breaks = quantile(binning_data$age, probs = seq(0, 1, 0.2)),
  include.lowest = TRUE,
  labels = c("Q1", "Q2", "Q3", "Q4", "Q5")
)

# 查看分箱结果
table(binning_data$age_equal_freq)

# 可视化
ggplot2::ggplot(binning_data, ggplot2::aes(x = age_equal_freq)) +
  ggplot2::geom_bar(fill = "steelblue") +
  ggplot2::labs(
    title = "等频分箱结果",
    x = "年龄区间（按分位数）", y = "频数"
  ) +
  ggplot2::theme_minimal()
```

### 基于决策树的分箱

**原理**：使用决策树找到最优分割点，使目标变量的区分度最大。

```{r}
# 创建带目标变量的数据
set.seed(42)
binning_data$risk <- ifelse(
  binning_data$age < 40, 
  sample(c(0, 1), sum(binning_data$age < 40), replace = TRUE, prob = c(0.8, 0.2)),
  ifelse(
    binning_data$age < 60,
    sample(c(0, 1), sum(binning_data$age >= 40 & binning_data$age < 60), replace = TRUE, prob = c(0.5, 0.5)),
    sample(c(0, 1), sum(binning_data$age >= 60), replace = TRUE, prob = c(0.3, 0.7))
  )
)

# 使用决策树找到最优分割点
tree_model <- rpart::rpart(
  risk ~ age,
  data = binning_data,
  method = "class",
  control = rpart::rpart.control(maxdepth = 3, minbucket = 30)
)

# 查看决策树
print(tree_model)

# 可视化决策树
rpart.plot::rpart.plot(tree_model, type = 3, extra = 101)

# 根据决策树结果进行分箱
binning_data$age_tree_bin <- cut(
  binning_data$age,
  breaks = c(-Inf, 39.5, 59.5, Inf),
  labels = c("低风险", "中风险", "高风险")
)

# 查看分箱后的风险分布
risk_by_bin <- binning_data %>%
  dplyr::group_by(age_tree_bin) %>%
  dplyr::summarise(
    n = n(),
    risk_rate = mean(risk),
    .groups = "drop"
  )

print(risk_by_bin)
```

### 分箱方法对比

| 方法 | 优点 | 缺点 | 适用场景 |
|:----:|:----:|:----:|:--------:|
| 等距分箱 | 简单直观 | 对异常值敏感 | 均匀分布数据 |
| 等频分箱 | 每箱样本均衡 | 边界可能不直观 | 偏态分布数据 |
| 决策树分箱 | 考虑目标变量 | 需要有标签 | 有监督学习 |

### 意义与使用场景

**核心意义**：数据分箱可以将复杂的非线性关系简化为分段线性关系，提高模型的可解释性。

**举例**：年龄与疾病风险的关系

**场景**：分析年龄与心血管疾病风险的关系。

**为什么需要分箱？**

年龄与风险的关系可能是非线性的：青年风险低，中年风险逐渐上升，老年风险高但可能趋于平稳。分箱后可以更好地捕捉这种非线性关系，同时结果更易于解释（如"60岁以上为高风险人群"）。

**如何选择分箱方法？**

如果目的是探索性分析，用等距分箱便于可视化。如果目的是建模，用决策树分箱可以找到最优分割点。如果数据偏态严重，用等频分箱更稳健。

---

# 第三章 模型评估与验证 {#第三章-模型评估与验证}

## 3.1 分类评估指标：准确率、精确率、召回率、F1分数 {#31-分类评估指标准确率精确率召回率f1分数}

### 混淆矩阵基础

分类模型的预测结果可以用**混淆矩阵（Confusion Matrix）**来表示：

|  | 预测为正 | 预测为负 |
|:--:|:--:|:--:|
| 实际为正 | TP（真正例） | FN（假负例） |
| 实际为负 | FP（假正例） | TN（真负例） |

### 四大核心指标

**准确率（Accuracy）**：

$$Accuracy = \frac{TP + TN}{TP + TN + FP + FN}$$

**精确率（Precision）**：

$$Precision = \frac{TP}{TP + FP}$$

**召回率（Recall/Sensitivity）**：

$$Recall = \frac{TP}{TP + FN}$$

**F1分数**：

$$F1 = 2 \times \frac{Precision \times Recall}{Precision + Recall}$$

```{r}
# 创建模拟预测结果
set.seed(42)
n <- 200

# 模拟真实标签和预测概率
actual <- sample(c(0, 1), n, replace = TRUE, prob = c(0.7, 0.3))
pred_prob <- runif(n)
predicted <- ifelse(pred_prob > 0.5, 1, 0)

# 计算混淆矩阵
conf_matrix <- table(实际 = actual, 预测 = predicted)
print(conf_matrix)

# 提取混淆矩阵元素
TN <- conf_matrix[1, 1]
FP <- conf_matrix[1, 2]
FN <- conf_matrix[2, 1]
TP <- conf_matrix[2, 2]

# 计算各指标
accuracy <- (TP + TN) / sum(conf_matrix)
precision <- TP / (TP + FP)
recall <- TP / (TP + FN)
f1 <- 2 * precision * recall / (precision + recall)

# 结果汇总
metrics_df <- data.frame(
  指标 = c("准确率", "精确率", "召回率", "F1分数"),
  公式 = c("(TP+TN)/Total", "TP/(TP+FP)", "TP/(TP+FN)", "2*P*R/(P+R)"),
  值 = c(accuracy, precision, recall, f1)
)

print(metrics_df)
```

### 使用caret计算混淆矩阵

```{r}
# 使用caret包计算完整的混淆矩阵
confusion_result <- caret::confusionMatrix(
  factor(predicted, levels = c(0, 1)),
  factor(actual, levels = c(0, 1)),
  positive = "1"
)

print(confusion_result)
```

### 指标选择指南

| 场景 | 优先指标 | 原因 |
|:----:|:--------:|:----:|
| 类别平衡 | 准确率 | 整体性能 |
| 疾病筛查 | 召回率 | 不漏诊 |
| 确诊检查 | 精确率 | 不误诊 |
| 综合评估 | F1分数 | 平衡P和R |

### 意义与使用场景

**核心意义**：不同指标反映模型不同侧面的性能，需根据实际需求选择。

**举例**：癌症筛查模型

**场景**：开发一个乳腺癌筛查模型，用于大规模人群筛查。

**为什么召回率更重要？**

在筛查场景中，漏诊（假阴性）的代价远高于误诊（假阳性）。漏诊可能导致患者错过最佳治疗时机，而误诊只是需要进一步检查确认。因此，应该优先优化召回率，确保尽可能多地识别出真正的患者。

---

## 3.2 混淆矩阵（confusion matrix） {#32-混淆矩阵confusion-matrix}

### 混淆矩阵的完整结构

对于二分类问题，混淆矩阵包含四个基本元素：

```{r}
# 可视化混淆矩阵
conf_df <- data.frame(
  预测 = rep(c("预测为正", "预测为负"), each = 2),
  实际 = rep(c("实际为正", "实际为负"), 2),
  数值 = c(TP, FN, FP, TN)
)

conf_df$预测 <- factor(conf_df$预测, levels = c("预测为正", "预测为负"))
conf_df$实际 <- factor(conf_df$实际, levels = c("实际为正", "实际为负"))

ggplot2::ggplot(conf_df, ggplot2::aes(x = 预测, y = 实际, fill = 数值)) +
  ggplot2::geom_tile(color = "white", linewidth = 1) +
  ggplot2::geom_text(ggplot2::aes(label = 数值), size = 6) +
  ggplot2::scale_fill_gradient(low = "lightblue", high = "steelblue") +
  ggplot2::labs(
    title = "混淆矩阵可视化",
    x = "预测值", y = "实际值"
  ) +
  ggplot2::theme_minimal() +
  ggplot2::theme(legend.position = "none")
```

### 多分类混淆矩阵

```{r}
# 多分类混淆矩阵示例
set.seed(42)
multi_actual <- sample(c("A", "B", "C"), 200, replace = TRUE)
multi_pred <- sample(c("A", "B", "C"), 200, replace = TRUE, 
                     prob = c(0.4, 0.35, 0.25))

# 计算多分类混淆矩阵
multi_conf <- table(实际 = multi_actual, 预测 = multi_pred)
print(multi_conf)

# 可视化
multi_conf_df <- as.data.frame(multi_conf)

ggplot2::ggplot(multi_conf_df, ggplot2::aes(x = 预测, y = 实际, fill = Freq)) +
  ggplot2::geom_tile(color = "white", linewidth = 1) +
  ggplot2::geom_text(ggplot2::aes(label = Freq), size = 5) +
  ggplot2::scale_fill_gradient(low = "white", high = "steelblue") +
  ggplot2::labs(
    title = "多分类混淆矩阵",
    x = "预测类别", y = "实际类别"
  ) +
  ggplot2::theme_minimal()
```

### 从混淆矩阵衍生更多指标

```{r}
# 更多衍生指标
specificity <- TN / (TN + FP)  # 特异度
npv <- TN / (TN + FN)          # 阴性预测值
fpr <- FP / (TN + FP)          # 假正率
fnr <- FN / (TP + FN)          # 假负率

derived_metrics <- data.frame(
  指标 = c("特异度（Specificity）", "阴性预测值（NPV）", 
           "假正率（FPR）", "假负率（FNR）"),
  公式 = c("TN/(TN+FP)", "TN/(TN+FN)", "FP/(TN+FP)", "FN/(TP+FN)"),
  值 = c(specificity, npv, fpr, fnr)
)

print(derived_metrics)
```

---

## 3.3 ROC曲线与AUC {#33-roc曲线与auc}

### ROC曲线原理

**ROC曲线（Receiver Operating Characteristic Curve）**：展示不同阈值下真阳性率（TPR）和假阳性率（FPR）的关系。

- **横轴**：假阳性率 FPR = FP / (FP + TN)
- **纵轴**：真阳性率 TPR = TP / (TP + FN) = 召回率

**AUC（Area Under Curve）**：ROC曲线下的面积，衡量模型整体分类能力。

```{r}
# 使用pROC包绘制ROC曲线
set.seed(42)
n <- 200

# 模拟数据
actual <- sample(c(0, 1), n, replace = TRUE, prob = c(0.7, 0.3))
# 好的模型：预测概率与真实标签相关
pred_prob <- ifelse(actual == 1, 
                    rbeta(n, 5, 2),   # 正类：概率偏高
                    rbeta(n, 2, 5))   # 负类：概率偏低

# 计算ROC曲线
roc_obj <- pROC::roc(actual, pred_prob, quiet = TRUE)

# 绘制ROC曲线
ggplot2::ggplot(data.frame(
  specificity = roc_obj$specificities,
  sensitivity = roc_obj$sensitivities
), ggplot2::aes(x = 1 - specificity, y = sensitivity)) +
  ggplot2::geom_line(color = "steelblue", linewidth = 1) +
  ggplot2::geom_abline(intercept = 0, slope = 1, linetype = "dashed", color = "gray50") +
  ggplot2::annotate("text", x = 0.75, y = 0.25, 
                    label = paste("AUC =", round(pROC::auc(roc_obj), 3)),
                    size = 5) +
  ggplot2::labs(
    title = "ROC曲线",
    subtitle = "曲线越靠近左上角，模型性能越好",
    x = "假阳性率（1 - 特异度）", y = "真阳性率（敏感度）"
  ) +
  ggplot2::theme_minimal()
```

### AUC的含义

| AUC值 | 模型性能 |
|:-----:|:--------:|
| 0.5 | 随机猜测 |
| 0.5-0.7 | 较差 |
| 0.7-0.8 | 一般 |
| 0.8-0.9 | 良好 |
| 0.9-1.0 | 优秀 |

```{r}
# 比较不同模型的ROC曲线
set.seed(42)

# 模拟三个不同质量的模型
# 好模型
pred_good <- ifelse(actual == 1, rbeta(n, 6, 1.5), rbeta(n, 1.5, 6))
# 中等模型
pred_medium <- ifelse(actual == 1, rbeta(n, 3, 2), rbeta(n, 2, 3))
# 差模型
pred_poor <- ifelse(actual == 1, rbeta(n, 2, 2), rbeta(n, 2, 2))

# 计算ROC
roc_good <- pROC::roc(actual, pred_good, quiet = TRUE)
roc_medium <- pROC::roc(actual, pred_medium, quiet = TRUE)
roc_poor <- pROC::roc(actual, pred_poor, quiet = TRUE)

# 创建数据框
roc_compare <- rbind(
  data.frame(FPR = 1 - roc_good$specificities, TPR = roc_good$sensitivities, 
             Model = paste("好模型 (AUC =", round(pROC::auc(roc_good), 2), ")")),
  data.frame(FPR = 1 - roc_medium$specificities, TPR = roc_medium$sensitivities,
             Model = paste("中等模型 (AUC =", round(pROC::auc(roc_medium), 2), ")")),
  data.frame(FPR = 1 - roc_poor$specificities, TPR = roc_poor$sensitivities,
             Model = paste("差模型 (AUC =", round(pROC::auc(roc_poor), 2), ")"))
)

ggplot2::ggplot(roc_compare, ggplot2::aes(x = FPR, y = TPR, color = Model)) +
  ggplot2::geom_line(linewidth = 1) +
  ggplot2::geom_abline(intercept = 0, slope = 1, linetype = "dashed", color = "gray50") +
  ggplot2::labs(
    title = "不同模型的ROC曲线对比",
    x = "假阳性率", y = "真阳性率"
  ) +
  ggplot2::theme_minimal() +
  ggplot2::theme(legend.position = "bottom")
```

### 意义与使用场景

**核心意义**：ROC曲线和AUC提供了模型在不同阈值下的整体性能评估，不依赖于特定阈值。

**举例**：疾病诊断模型评估

**场景**：评估一个糖尿病风险预测模型。

**为什么用AUC而不是准确率？**

准确率依赖于阈值选择。如果阈值设为0.5，准确率可能是80%；如果阈值设为0.3，准确率可能变为75%。AUC综合了所有可能阈值下的性能，更全面地评估模型质量。

---

## 3.4 PR曲线与平均精度（AP） {#34-pr曲线与平均精度ap}

### PR曲线原理

**PR曲线（Precision-Recall Curve）**：展示不同阈值下精确率和召回率的关系。

- **横轴**：召回率（Recall）
- **纵轴**：精确率（Precision）

**适用场景**：类别不平衡时，PR曲线比ROC曲线更能反映模型性能。

```{r}
# 绘制PR曲线
set.seed(42)

# 创建不平衡数据
actual_imb <- sample(c(0, 1), 500, replace = TRUE, prob = c(0.9, 0.1))
pred_imb <- ifelse(actual_imb == 1, rbeta(500, 5, 2), rbeta(500, 2, 5))

# 计算不同阈值下的精确率和召回率
thresholds <- seq(0, 1, by = 0.01)
pr_data <- data.frame()

for (thresh in thresholds) {
  pred_class <- ifelse(pred_imb >= thresh, 1, 0)
  
  TP <- sum(pred_class == 1 & actual_imb == 1)
  FP <- sum(pred_class == 1 & actual_imb == 0)
  FN <- sum(pred_class == 0 & actual_imb == 1)
  
  precision <- ifelse(TP + FP == 0, 1, TP / (TP + FP))
  recall <- ifelse(TP + FN == 0, 0, TP / (TP + FN))
  
  pr_data <- rbind(pr_data, data.frame(
    threshold = thresh,
    precision = precision,
    recall = recall
  ))
}

# 绘制PR曲线
ggplot2::ggplot(pr_data, ggplot2::aes(x = recall, y = precision)) +
  ggplot2::geom_line(color = "steelblue", linewidth = 1) +
  ggplot2::geom_hline(yintercept = mean(actual_imb), linetype = "dashed", 
                       color = "gray50") +
  ggplot2::labs(
    title = "PR曲线",
    subtitle = "虚线表示随机分类器的基线（正类比例）",
    x = "召回率（Recall）", y = "精确率（Precision）"
  ) +
  ggplot2::theme_minimal()
```

### ROC vs PR曲线对比

```{r}
# 对比ROC和PR曲线在不平衡数据上的表现
# 计算ROC
roc_imb <- pROC::roc(actual_imb, pred_imb, quiet = TRUE)

# 创建对比图
p1 <- ggplot2::ggplot(data.frame(
  FPR = 1 - roc_imb$specificities,
  TPR = roc_imb$sensitivities
), ggplot2::aes(x = FPR, y = TPR)) +
  ggplot2::geom_line(color = "steelblue", linewidth = 1) +
  ggplot2::geom_abline(intercept = 0, slope = 1, linetype = "dashed", color = "gray50") +
  ggplot2::labs(
    title = paste("ROC曲线 (AUC =", round(pROC::auc(roc_imb), 2), ")"),
    x = "假阳性率", y = "真阳性率"
  ) +
  ggplot2::theme_minimal()

p2 <- ggplot2::ggplot(pr_data, ggplot2::aes(x = recall, y = precision)) +
  ggplot2::geom_line(color = "steelblue", linewidth = 1) +
  ggplot2::geom_hline(yintercept = mean(actual_imb), linetype = "dashed", color = "gray50") +
  ggplot2::labs(
    title = "PR曲线",
    x = "召回率", y = "精确率"
  ) +
  ggplot2::theme_minimal()

p1 + p2 + patchwork::plot_annotation(
  title = "类别不平衡数据：ROC vs PR曲线",
  subtitle = paste("正类比例：", mean(actual_imb) * 100, "%")
)
```

### 意义与使用场景

**核心意义**：PR曲线在类别不平衡时更能反映模型对少数类的识别能力。

**举例**：罕见疾病诊断

**场景**：诊断一种发病率为1%的罕见疾病。

**为什么用PR曲线？**

在极度不平衡的数据中，ROC曲线可能过于乐观。一个"全预测为健康"的模型，ROC曲线看起来还不错（因为TN很高），但PR曲线会清楚地显示模型对患者的识别能力很差。

---

## 3.5 回归评估指标 {#35-回归评估指标}

### 常用回归指标

| 指标 | 公式 | 特点 |
|:----:|:----:|:----:|
| MAE | $\frac{1}{n}\sum|y_i - \hat{y}_i|$ | 对异常值稳健 |
| MSE | $\frac{1}{n}\sum(y_i - \hat{y}_i)^2$ | 对大误差敏感 |
| RMSE | $\sqrt{MSE}$ | 与原数据同量纲 |
| R² | $1 - \frac{SS_{res}}{SS_{tot}}$ | 解释方差比例 |

```{r}
# 回归评估指标示例
set.seed(42)
n <- 100

# 模拟数据
x <- runif(n, 0, 10)
y_true <- 2 * x + 3
y_pred <- y_true + rnorm(n, 0, 2)  # 添加预测误差

# 计算各指标
residuals <- y_true - y_pred

MAE <- mean(abs(residuals))
MSE <- mean(residuals^2)
RMSE <- sqrt(MSE)
SS_res <- sum(residuals^2)
SS_tot <- sum((y_true - mean(y_true))^2)
R2 <- 1 - SS_res / SS_tot

# 调整R²（假设有1个自变量）
n <- length(y_true)
p <- 1
R2_adj <- 1 - (1 - R2) * (n - 1) / (n - p - 1)

reg_metrics <- data.frame(
  指标 = c("MAE", "MSE", "RMSE", "R²", "调整R²"),
  值 = c(MAE, MSE, RMSE, R2, R2_adj)
)

print(reg_metrics)
```

### 可视化预测效果

```{r}
# 预测值 vs 实际值
plot_data <- data.frame(
  实际值 = y_true,
  预测值 = y_pred
)

ggplot2::ggplot(plot_data, ggplot2::aes(x = 实际值, y = 预测值)) +
  ggplot2::geom_point(alpha = 0.6) +
  ggplot2::geom_abline(intercept = 0, slope = 1, color = "red", linetype = "dashed") +
  ggplot2::geom_smooth(method = "lm", se = FALSE, color = "steelblue") +
  ggplot2::labs(
    title = "预测值 vs 实际值",
    subtitle = "虚线为理想预测线（y=x）",
    x = "实际值", y = "预测值"
  ) +
  ggplot2::theme_minimal()

# 残差图
resid_data <- data.frame(
  预测值 = y_pred,
  残差 = residuals
)

ggplot2::ggplot(resid_data, ggplot2::aes(x = 预测值, y = 残差)) +
  ggplot2::geom_point(alpha = 0.6) +
  ggplot2::geom_hline(yintercept = 0, color = "red", linetype = "dashed") +
  ggplot2::labs(
    title = "残差图",
    subtitle = "检查残差是否随机分布",
    x = "预测值", y = "残差"
  ) +
  ggplot2::theme_minimal()
```

### 意义与使用场景

**核心意义**：回归指标衡量预测值与实际值的偏差程度，R²反映模型解释力。

**举例**：医疗费用预测

**场景**：预测患者的年度医疗费用。

**如何解读指标？**

MAE = 2000元：平均预测误差为2000元。RMSE = 3000元：考虑到大误差的影响，误差的"典型值"为3000元。R² = 0.75：模型解释了75%的费用变异。

---

## 3.6 多分类评估 {#36-多分类评估}

### 宏平均、微平均、加权平均

对于多分类问题，需要将各类别的指标进行汇总：

| 方法 | 计算方式 | 特点 |
|:----:|:--------:|:----:|
| 宏平均 | 各类别指标的算术平均 | 平等对待每个类别 |
| 微平均 | 汇总所有TP/FP/FN后计算 | 受多数类影响大 |
| 加权平均 | 按类别样本数加权平均 | 考虑类别不平衡 |

```{r}
# 多分类评估示例
set.seed(42)

# 模拟三分类数据
n <- 300
multi_actual <- sample(c("A", "B", "C"), n, replace = TRUE, prob = c(0.5, 0.3, 0.2))

# 模拟预测（有一定准确率）
multi_pred <- sapply(multi_actual, function(x) {
  if (x == "A") sample(c("A", "B", "C"), 1, prob = c(0.7, 0.2, 0.1))
  else if (x == "B") sample(c("A", "B", "C"), 1, prob = c(0.2, 0.6, 0.2))
  else sample(c("A", "B", "C"), 1, prob = c(0.1, 0.2, 0.7))
})

# 混淆矩阵
multi_conf <- table(实际 = multi_actual, 预测 = multi_pred)
print(multi_conf)

# 计算每个类别的指标
calc_class_metrics <- function(conf_matrix, class_name) {
  TP <- conf_matrix[class_name, class_name]
  FP <- sum(conf_matrix[, class_name]) - TP
  FN <- sum(conf_matrix[class_name, ]) - TP
  
  precision <- TP / (TP + FP)
  recall <- TP / (TP + FN)
  f1 <- 2 * precision * recall / (precision + recall)
  
  return(c(Precision = precision, Recall = recall, F1 = f1))
}

class_metrics <- data.frame()
for (cls in c("A", "B", "C")) {
  metrics <- calc_class_metrics(multi_conf, cls)
  class_metrics <- rbind(class_metrics, data.frame(
    类别 = cls,
    Precision = metrics["Precision"],
    Recall = metrics["Recall"],
    F1 = metrics["F1"]
  ))
}

# 计算宏平均
macro_avg <- data.frame(
  类别 = "宏平均",
  Precision = mean(class_metrics$Precision),
  Recall = mean(class_metrics$Recall),
  F1 = mean(class_metrics$F1)
)

# 计算加权平均
class_counts <- table(multi_actual)
weights <- class_counts / sum(class_counts)
weighted_avg <- data.frame(
  类别 = "加权平均",
  Precision = sum(class_metrics$Precision * weights),
  Recall = sum(class_metrics$Recall * weights),
  F1 = sum(class_metrics$F1 * weights)
)

# 汇总结果
all_metrics <- rbind(class_metrics, macro_avg, weighted_avg)

print(all_metrics)
```

### 使用caret计算多分类指标

```{r}
# 使用caret计算多分类混淆矩阵
multi_confusion <- caret::confusionMatrix(
  factor(multi_pred, levels = c("A", "B", "C")),
  factor(multi_actual, levels = c("A", "B", "C"))
)

print(multi_confusion$byClass)
```

---

## 3.7 交叉验证的变体 {#37-交叉验证的变体}

### 时间序列交叉验证

对于时间序列数据，不能随机划分，必须按时间顺序。

```{r}
# 时间序列交叉验证示意
n <- 100
time_series <- 1:n

# 创建时间序列CV的划分
ts_splits <- data.frame()

for (i in 1:5) {
  train_end <- 20 * i
  test_start <- train_end + 1
  test_end <- min(train_end + 20, n)
  
  ts_splits <- rbind(ts_splits, data.frame(
    fold = i,
    type = "训练集",
    start = 1,
    end = train_end
  ))
  ts_splits <- rbind(ts_splits, data.frame(
    fold = i,
    type = "测试集",
    start = test_start,
    end = test_end
  ))
}

# 可视化
ts_splits$fold <- factor(ts_splits$fold)
ts_splits$type <- factor(ts_splits$type, levels = c("训练集", "测试集"))

ggplot2::ggplot(ts_splits, ggplot2::aes(x = start, xend = end, y = fold, yend = fold, color = type)) +
  ggplot2::geom_segment(linewidth = 3) +
  ggplot2::scale_color_manual(values = c("训练集" = "steelblue", "测试集" = "salmon")) +
  ggplot2::labs(
    title = "时间序列交叉验证",
    subtitle = "训练集在前，测试集在后，保持时间顺序",
    x = "时间", y = "折数"
  ) +
  ggplot2::theme_minimal() +
  ggplot2::theme(legend.position = "bottom")
```

### 分组交叉验证

当数据有分组结构时（如同一患者的多次测量），需要确保同一组的数据不会同时出现在训练集和测试集。

```{r}
# 分组交叉验证示意
set.seed(42)

# 创建分组数据（5个患者，每个患者10次测量）
group_data <- data.frame(
  patient_id = rep(1:5, each = 10),
  measurement = 1:50
)

# 使用caret创建分组划分
group_folds <- caret::createFolds(group_data$patient_id, k = 5)

# 可视化分组CV
group_viz <- data.frame()
for (i in 1:5) {
  test_patients <- unique(group_data$patient_id)[group_folds[[i]]]
  test_idx <- group_data$patient_id %in% test_patients
  
  group_viz <- rbind(group_viz, data.frame(
    fold = i,
    patient = group_data$patient_id,
    type = ifelse(test_idx, "测试集", "训练集")
  ))
}

group_viz$fold <- factor(group_viz$fold)
group_viz$type <- factor(group_viz$type, levels = c("训练集", "测试集"))

ggplot2::ggplot(group_viz, ggplot2::aes(x = patient, y = fold, fill = type)) +
  ggplot2::geom_tile(color = "white", linewidth = 0.5) +
  ggplot2::scale_fill_manual(values = c("训练集" = "steelblue", "测试集" = "salmon")) +
  ggplot2::labs(
    title = "分组交叉验证",
    subtitle = "同一患者的数据要么全在训练集，要么全在测试集",
    x = "患者ID", y = "折数"
  ) +
  ggplot2::theme_minimal() +
  ggplot2::theme(legend.position = "bottom")
```

### 意义与使用场景

**核心意义**：交叉验证变体针对特殊数据结构设计，确保评估结果可靠，避免数据泄露。

**举例**：预测患者再入院风险

**为什么需要选择正确的交叉验证方法？**

患者数据有特殊结构：同一患者可能有多次住院记录，时间序列数据有先后顺序。如果用普通K折交叉验证，同一患者的数据可能同时出现在训练集和测试集，导致过于乐观的评估结果；或者用未来的数据预测过去，不符合实际应用场景。

**研究目的是什么？**

1. 时间序列CV：按时间顺序划分，用历史数据预测未来
2. 分组CV：确保同一患者数据不跨集，评估模型对新患者的泛化能力
3. 分层CV：保持各类别比例，适用于不平衡数据

**可能得到什么样的结果？**

使用正确的交叉验证方法后，模型评估结果可能比普通CV低5-10%，但这才是真实的泛化性能。例如，普通CV显示AUC=0.85，分组CV显示AUC=0.78，后者更接近实际部署效果。

**需要注意什么？**

选择交叉验证方法时，要考虑数据结构和实际应用场景。如果模型将用于预测新患者，必须使用分组CV；如果用于时间序列预测，必须使用时间序列CV。

---

## 3.8 模型比较的统计检验 {#38-模型比较的统计检验}

### 配对t检验

比较两个模型在多次交叉验证中的性能差异。

```{r}
# 模拟两个模型的交叉验证结果
set.seed(42)
k <- 10  # 10折交叉验证

# 模型A的准确率
model_a_acc <- rnorm(k, mean = 0.85, sd = 0.03)
# 模型B的准确率（略差）
model_b_acc <- rnorm(k, mean = 0.82, sd = 0.04)

# 配对t检验
t_test_result <- t.test(model_a_acc, model_b_acc, paired = TRUE)
print(t_test_result)

# 可视化比较
compare_df <- data.frame(
  fold = 1:k,
  模型A = model_a_acc,
  模型B = model_b_acc
)

compare_long <- tidyr::pivot_longer(compare_df, cols = c(模型A, 模型B),
                                     names_to = "模型", values_to = "准确率")

ggplot2::ggplot(compare_long, ggplot2::aes(x = fold, y = 准确率, color = 模型)) +
  ggplot2::geom_point(size = 3) +
  ggplot2::geom_line(ggplot2::aes(group = 模型)) +
  ggplot2::labs(
    title = "两模型交叉验证准确率比较",
    subtitle = paste("配对t检验 p值 =", round(t_test_result$p.value, 4)),
    x = "折数", y = "准确率"
  ) +
  ggplot2::theme_minimal() +
  ggplot2::theme(legend.position = "bottom")
```

### McNemar检验

比较两个分类模型在相同样本上的预测结果。

```{r}
# McNemar检验示例
set.seed(42)
n <- 200

# 模拟两个模型的预测
actual <- sample(c(0, 1), n, replace = TRUE)
model1_pred <- ifelse(runif(n) < 0.8, actual, 1 - actual)  # 80%准确率
model2_pred <- ifelse(runif(n) < 0.75, actual, 1 - actual) # 75%准确率

# 创建列联表
# b01: 模型1正确，模型2错误
# b10: 模型1错误，模型2正确
b01 <- sum(model1_pred == actual & model2_pred != actual)
b10 <- sum(model1_pred != actual & model2_pred == actual)

contingency_table <- matrix(
  c(sum(model1_pred == actual & model2_pred == actual), b01,
    b10, sum(model1_pred != actual & model2_pred != actual)),
  nrow = 2,
  dimnames = list(模型2 = c("正确", "错误"), 模型1 = c("正确", "错误"))
)

print(contingency_table)

# McNemar检验
mcnemar_result <- mcnemar.test(contingency_table)
print(mcnemar_result)
```

---

## 3.9 超参数调优 {#39-超参数调优}

### 网格搜索（Grid Search）

遍历所有参数组合，找到最优参数。

```{r}
# 网格搜索示例：决策树
set.seed(42)

# 定义参数网格
tune_grid <- expand.grid(
  maxdepth = c(3, 5, 7, 10),
  minsplit = c(5, 10, 20)
)

# 使用caret进行网格搜索
tune_control <- caret::trainControl(
  method = "cv",
  number = 5
)

# 训练模型
model_tune <- caret::train(
  Species ~ .,
  data = iris,
  method = "rpart",
  trControl = tune_control,
  tuneGrid = data.frame(cp = seq(0.001, 0.1, length.out = 10))
)

# 查看调优结果
print(model_tune)

# 可视化调优过程
ggplot2::ggplot(model_tune$results, ggplot2::aes(x = cp, y = Accuracy)) +
  ggplot2::geom_point(size = 2) +
  ggplot2::geom_line() +
  ggplot2::geom_errorbar(ggplot2::aes(ymin = Accuracy - AccuracySD,
                                       ymax = Accuracy + AccuracySD),
                         width = 0.005) +
  ggplot2::labs(
    title = "网格搜索：不同cp参数的模型性能",
    x = "复杂度参数（cp）", y = "准确率"
  ) +
  ggplot2::theme_minimal()
```

### 随机搜索（Random Search）

随机搜索（Random Search）

随机采样参数组合，更高效。

```{r}
# 随机搜索
set.seed(42)

random_control <- caret::trainControl(
  method = "cv",
  number = 5,
  search = "random"
)

model_random <- caret::train(
  Species ~ .,
  data = iris,
  method = "rpart",
  trControl = random_control,
  tuneLength = 10  # 随机尝试10组参数
)

print(model_random)
```

### 贝叶斯优化

使用贝叶斯方法智能搜索最优参数。

```{r}
# 贝叶斯优化示意（概念演示）
# 实际应用可使用rBayesianOptimization包

# 创建模拟的目标函数
set.seed(42)
objective_function <- function(x) {
  # 假设最优参数在x=0.7附近
  -((x - 0.7)^2) + rnorm(1, 0, 0.1)
}

# 模拟贝叶斯优化的迭代过程
iterations <- 10
results <- data.frame()

for (i in 1:iterations) {
  # 在早期随机探索，后期利用已知信息
  if (i <= 3) {
    x <- runif(1)
  } else {
    # 在已知最优点附近探索
    best_x <- results$x[which.max(results$score)]
    x <- best_x + rnorm(1, 0, 0.1)
    x <- max(0, min(1, x))  # 限制在[0,1]范围
  }
  
  score <- objective_function(x)
  results <- rbind(results, data.frame(iteration = i, x = x, score = score))
}

# 可视化优化过程
ggplot2::ggplot(results, ggplot2::aes(x = iteration, y = score)) +
  ggplot2::geom_point(size = 2, color = "steelblue") +
  ggplot2::geom_line(color = "steelblue") +
  ggplot2::labs(
    title = "贝叶斯优化过程示意",
    subtitle = "逐步逼近最优参数",
    x = "迭代次数", y = "目标函数值"
  ) +
  ggplot2::theme_minimal()
```

### 意义与使用场景

**核心意义**：超参数调优是提升模型性能的关键步骤，需要平衡搜索效率和计算成本。

**举例**：随机森林参数调优

**场景**：调优随机森林的树数量和最大特征数。

**如何选择调优方法？**

参数空间小（<100种组合）：网格搜索。参数空间大：随机搜索或贝叶斯优化。计算资源有限：随机搜索。需要精确最优：贝叶斯优化。

---

# 第四章 线性模型（监督学习） {#第四章-线性模型监督学习}

## 4.1 线性回归 {#41-线性回归}

### 基本原理

**线性回归**是机器学习中最基础的模型，假设目标变量与特征之间存在线性关系：

$$y = \beta_0 + \beta_1 x_1 + \beta_2 x_2 + ... + \beta_p x_p + \epsilon$$

其中：
- $\beta_0$ 是截距
- $\beta_1, \beta_2, ..., \beta_p$ 是回归系数
- $\epsilon$ 是误差项

**目标**：最小化残差平方和（OLS）：

$$\min_{\beta} \sum_{i=1}^{n} (y_i - \hat{y}_i)^2$$

```{r}
# 线性回归示例：医疗费用预测
set.seed(42)
n <- 200

# 模拟数据
age <- round(runif(n, 18, 80))
bmi <- rnorm(n, 25, 5)
smoker <- sample(c(0, 1), n, replace = TRUE, prob = c(0.8, 0.2))

# 医疗费用与各因素相关
medical_cost <- 1000 + 50 * age + 200 * bmi + 5000 * smoker + rnorm(n, 0, 1000)

# 创建数据框
medical_data <- data.frame(
  age = age,
  bmi = bmi,
  smoker = factor(smoker, levels = c(0, 1), labels = c("非吸烟", "吸烟")),
  cost = medical_cost
)

# 拟合线性回归模型
lm_model <- lm(cost ~ age + bmi + smoker, data = medical_data)

# 查看模型摘要
summary(lm_model)
```

### 模型解读

```{r}
# 提取回归系数
coef_df <- data.frame(
  变量 = names(coef(lm_model)),
  系数 = round(coef(lm_model), 2),
  标准误 = round(summary(lm_model)$coefficients[, 2], 2),
  t值 = round(summary(lm_model)$coefficients[, 3], 2),
  p值 = round(summary(lm_model)$coefficients[, 4], 4)
)

print(coef_df)
```

### 可视化回归结果

```{r}
# 预测值 vs 实际值
medical_data$predicted <- predict(lm_model)

ggplot2::ggplot(medical_data, ggplot2::aes(x = cost, y = predicted, color = smoker)) +
  ggplot2::geom_point(alpha = 0.6) +
  ggplot2::geom_abline(intercept = 0, slope = 1, linetype = "dashed", color = "gray50") +
  ggplot2::labs(
    title = "线性回归：预测值 vs 实际值",
    x = "实际医疗费用", y = "预测医疗费用"
  ) +
  ggplot2::theme_minimal()

# 残差诊断
medical_data$residuals <- residuals(lm_model)

ggplot2::ggplot(medical_data, ggplot2::aes(x = predicted, y = residuals)) +
  ggplot2::geom_point(alpha = 0.6) +
  ggplot2::geom_hline(yintercept = 0, color = "red", linetype = "dashed") +
  ggplot2::geom_smooth(method = "loess", se = FALSE, color = "steelblue") +
  ggplot2::labs(
    title = "残差图",
    subtitle = "检查残差是否随机分布（无模式）",
    x = "预测值", y = "残差"
  ) +
  ggplot2::theme_minimal()
```

### 意义与使用场景

**核心意义**：线性回归提供了可解释性强的预测模型，系数直接反映特征对目标的影响。

**举例**：医疗费用预测

**场景**：预测患者的年度医疗费用。

**如何解读系数？**

age系数 = 50：年龄每增加1岁，医疗费用平均增加50元。smoker系数 = 5000：吸烟者的医疗费用平均比非吸烟者高5000元。

---

## 4.2 逻辑回归 {#42-逻辑回归}

### 基本原理

**逻辑回归**用于二分类问题，通过sigmoid函数将线性组合映射到[0,1]区间：

$$P(y=1|x) = \frac{1}{1 + e^{-(\beta_0 + \beta_1 x_1 + ... + \beta_p x_p)}}$$

**对数几率（Log-odds）**：

$$\log\frac{P(y=1)}{P(y=0)} = \beta_0 + \beta_1 x_1 + ... + \beta_p x_p$$

```{r}
# 逻辑回归示例：疾病诊断
set.seed(42)
n <- 300

# 模拟数据
age <- round(runif(n, 30, 80))
bmi <- rnorm(n, 26, 4)
blood_pressure <- rnorm(n, 120, 15)

# 疾病风险与因素相关
log_odds <- -10 + 0.1 * age + 0.15 * bmi + 0.03 * blood_pressure
prob <- 1 / (1 + exp(-log_odds))
disease <- rbinom(n, 1, prob)

# 创建数据框
disease_data <- data.frame(
  age = age,
  bmi = bmi,
  blood_pressure = blood_pressure,
  disease = factor(disease, levels = c(0, 1), labels = c("健康", "患病"))
)

# 拟合逻辑回归模型
logit_model <- glm(disease ~ age + bmi + blood_pressure, 
                   data = disease_data, 
                   family = binomial(link = "logit"))

# 查看模型摘要
summary(logit_model)
```

### 概率输出与决策边界

```{r}
# 预测概率
disease_data$prob <- predict(logit_model, type = "response")

# 默认决策边界：0.5
disease_data$pred_class <- ifelse(disease_data$prob >= 0.5, "患病", "健康")

# 可视化概率分布
ggplot2::ggplot(disease_data, ggplot2::aes(x = prob, fill = disease)) +
  ggplot2::geom_histogram(bins = 30, alpha = 0.7, position = "identity") +
  ggplot2::geom_vline(xintercept = 0.5, linetype = "dashed", color = "red") +
  ggplot2::labs(
    title = "逻辑回归：预测概率分布",
    subtitle = "虚线为默认决策边界（0.5）",
    x = "预测概率", y = "频数", fill = "实际状态"
  ) +
  ggplot2::theme_minimal()

# 决策边界可视化（以年龄和BMI为例）
ggplot2::ggplot(disease_data, ggplot2::aes(x = age, y = bmi, color = disease)) +
  ggplot2::geom_point(alpha = 0.6) +
  ggplot2::labs(
    title = "决策边界示意",
    x = "年龄", y = "BMI", color = "实际状态"
  ) +
  ggplot2::theme_minimal()
```

### 模型评估

```{r}
# 计算混淆矩阵
conf_matrix <- table(实际 = disease_data$disease, 预测 = disease_data$pred_class)
print(conf_matrix)

# 计算ROC和AUC
roc_obj <- pROC::roc(as.numeric(disease_data$disease) - 1, 
                     disease_data$prob, quiet = TRUE)

ggplot2::ggplot(data.frame(
  FPR = 1 - roc_obj$specificities,
  TPR = roc_obj$sensitivities
), ggplot2::aes(x = FPR, y = TPR)) +
  ggplot2::geom_line(color = "steelblue", linewidth = 1) +
  ggplot2::geom_abline(intercept = 0, slope = 1, linetype = "dashed", color = "gray50") +
  ggplot2::annotate("text", x = 0.75, y = 0.25, 
                    label = paste("AUC =", round(pROC::auc(roc_obj), 3)),
                    size = 5) +
  ggplot2::labs(
    title = "逻辑回归ROC曲线",
    x = "假阳性率", y = "真阳性率"
  ) +
  ggplot2::theme_minimal()
```

### 意义与使用场景

**核心意义**：逻辑回归输出概率，便于设置不同阈值平衡精确率和召回率。

**举例**：疾病风险评估

**场景**：评估患者心血管疾病风险。

**为什么用逻辑回归？**

逻辑回归不仅给出分类结果，还给出患病概率。可以根据临床需求调整阈值：筛查场景用低阈值（高召回率），确诊场景用高阈值（高精确率）。

---

## 4.3 正则化线性模型 {#43-正则化线性模型}

### 为什么需要正则化？

当特征数量多或存在多重共线性时，普通线性回归容易过拟合。正则化通过添加惩罚项来约束系数。

**岭回归（L2正则化）**：

$$\min_{\beta} \sum_{i=1}^{n} (y_i - \hat{y}_i)^2 + \lambda \sum_{j=1}^{p} \beta_j^2$$

**LASSO回归（L1正则化）**：

$$\min_{\beta} \sum_{i=1}^{n} (y_i - \hat{y}_i)^2 + \lambda \sum_{j=1}^{p} |\beta_j|$$

**弹性网（Elastic Net）**：

$$\min_{\beta} \sum_{i=1}^{n} (y_i - \hat{y}_i)^2 + \lambda_1 \sum_{j=1}^{p} |\beta_j| + \lambda_2 \sum_{j=1}^{p} \beta_j^2$$

```{r}
# 正则化示例
set.seed(42)
n <- 200
p <- 50  # 50个特征

# 模拟高维数据
X <- matrix(rnorm(n * p), n, p)
# 只有前5个特征有真实效应
true_beta <- c(3, 2, 1.5, 1, 0.5, rep(0, p - 5))
y <- X %*% true_beta + rnorm(n, 0, 1)

# 创建数据框
reg_data <- data.frame(y = y, X)
colnames(reg_data) <- c("y", paste0("X", 1:p))

# 使用caret进行正则化回归
# 岭回归（alpha = 0）
ridge_model <- caret::train(
  y ~ .,
  data = reg_data,
  method = "glmnet",
  trControl = caret::trainControl(method = "cv", number = 5),
  tuneGrid = expand.grid(alpha = 0, lambda = 10^seq(-3, 1, length.out = 20))
)

# LASSO回归（alpha = 1）
lasso_model <- caret::train(
  y ~ .,
  data = reg_data,
  method = "glmnet",
  trControl = caret::trainControl(method = "cv", number = 5),
  tuneGrid = expand.grid(alpha = 1, lambda = 10^seq(-3, 1, length.out = 20))
)

# 弹性网（alpha = 0.5）
elastic_model <- caret::train(
  y ~ .,
  data = reg_data,
  method = "glmnet",
  trControl = caret::trainControl(method = "cv", number = 5),
  tuneGrid = expand.grid(alpha = 0.5, lambda = 10^seq(-3, 1, length.out = 20))
)

# 比较模型性能
model_compare <- data.frame(
  模型 = c("岭回归", "LASSO", "弹性网"),
  最优lambda = c(ridge_model$bestTune$lambda, 
                  lasso_model$bestTune$lambda, 
                  elastic_model$bestTune$lambda),
  RMSE = c(min(ridge_model$results$RMSE), 
           min(lasso_model$results$RMSE), 
           min(elastic_model$results$RMSE))
)

print(model_compare)
```

### LASSO的特征选择效果

```{r}
# 提取LASSO系数
lasso_coef <- coef(lasso_model$finalModel, lasso_model$bestTune$lambda)
lasso_coef_df <- data.frame(
  特征 = rownames(lasso_coef),
  系数 = as.numeric(lasso_coef)
)
lasso_coef_df <- lasso_coef_df[lasso_coef_df$特征 != "(Intercept)", ]

# 可视化非零系数
nonzero_coef <- lasso_coef_df[lasso_coef_df$系数 != 0, ]
nonzero_coef <- nonzero_coef[order(abs(nonzero_coef$系数), decreasing = TRUE), ]

ggplot2::ggplot(head(nonzero_coef, 15), ggplot2::aes(x = reorder(特征, abs(系数)), y = 系数)) +
  ggplot2::geom_bar(stat = "identity", fill = "steelblue") +
  ggplot2::coord_flip() +
  ggplot2::labs(
    title = "LASSO选择的特征（非零系数）",
    x = "特征", y = "系数值"
  ) +
  ggplot2::theme_minimal()
```

### 三种正则化方法对比

| 方法 | 特点 | 适用场景 |
|:----:|:----:|:--------:|
| 岭回归 | 系数收缩但不为0 | 多重共线性 |
| LASSO | 系数可收缩为0 | 特征选择 |
| 弹性网 | 结合L1和L2优点 | 高维+相关特征 |

### 意义与使用场景

**核心意义**：正则化防止过拟合，LASSO还能进行特征选择。

**举例**：基因表达数据分析

**场景**：从1000个基因中筛选与疾病相关的基因。

**为什么用LASSO？**

基因数量远大于样本量，普通回归会过拟合。LASSO能自动选择重要基因，将无关基因的系数压缩为0。

---

## 4.4 线性支持向量机 {#44-线性支持向量机}

### 基本原理

**支持向量机（SVM）**寻找最优超平面，使两类样本之间的间隔最大化。

**线性可分SVM**：

$$\min_{w,b} \frac{1}{2}\|w\|^2$$

约束条件：$y_i(w^T x_i + b) \geq 1$

```{r}
# 线性SVM示例
set.seed(42)

# 创建线性可分数据
n <- 100
x1 <- c(rnorm(n/2, mean = 2, sd = 0.5), rnorm(n/2, mean = 4, sd = 0.5))
x2 <- c(rnorm(n/2, mean = 2, sd = 0.5), rnorm(n/2, mean = 4, sd = 0.5))
y <- factor(c(rep(-1, n/2), rep(1, n/2)))

svm_data <- data.frame(x1 = x1, x2 = x2, y = y)

# 训练线性SVM
svm_linear <- e1071::svm(y ~ x1 + x2, 
                          data = svm_data, 
                          type = "C-classification",
                          kernel = "linear",
                          cost = 1)

# 可视化决策边界
plot(svm_linear, svm_data, x1 ~ x2,
     main = "线性SVM决策边界",
     xlab = "特征1", ylab = "特征2")
```

### 软间隔与硬间隔

**硬间隔**：要求所有样本正确分类，容易过拟合。

**软间隔**：允许部分样本误分类，引入松弛变量$\xi_i$：

$$\min_{w,b,\xi} \frac{1}{2}\|w\|^2 + C \sum_{i=1}^{n} \xi_i$$

**C参数**：控制误分类的惩罚程度。

```{r}
# 比较不同C值
set.seed(42)

# 创建有噪声的数据
n <- 100
x1 <- c(rnorm(n/2, 2, 1), rnorm(n/2, 4, 1))
x2 <- c(rnorm(n/2, 2, 1), rnorm(n/2, 4, 1))
y <- factor(c(rep(-1, n/2), rep(1, n/2)))

noise_data <- data.frame(x1 = x1, x2 = x2, y = y)

# 不同C值的SVM
svm_small_c <- e1071::svm(y ~ x1 + x2, data = noise_data, 
                           kernel = "linear", cost = 0.1)
svm_large_c <- e1071::svm(y ~ x1 + x2, data = noise_data, 
                           kernel = "linear", cost = 100)

# 比较支持向量数量
sv_compare <- data.frame(
  C值 = c("0.1（软间隔）", "100（硬间隔）"),
  支持向量数 = c(length(svm_small_c$index), length(svm_large_c$index))
)

print(sv_compare)
```

---

## 4.5 感知机 {#45-感知机}

### 基本原理

**感知机（Perceptron）**是最简单的神经网络，用于线性可分数据的二分类：

$$f(x) = \text{sign}(w^T x + b)$$

学习规则：对于误分类样本$(x_i, y_i)$：

$$w \leftarrow w + \eta y_i x_i$$

```{r}
# 感知机示例
set.seed(42)

# 创建线性可分数据
n <- 100
perceptron_data <- data.frame(
  x1 = c(rnorm(n/2, 2, 0.5), rnorm(n/2, 4, 0.5)),
  x2 = c(rnorm(n/2, 2, 0.5), rnorm(n/2, 4, 0.5)),
  y = factor(c(rep(-1, n/2), rep(1, n/2)))
)

# 使用nnet包的单层感知机
perceptron_model <- nnet::nnet(y ~ x1 + x2, 
                                data = perceptron_data,
                                size = 0,  # 无隐藏层
                                skip = TRUE,  # 直接连接
                                maxit = 100,
                                trace = FALSE)

# 预测
perceptron_data$pred <- predict(perceptron_model, type = "class")

# 计算准确率
accuracy <- mean(perceptron_data$pred == perceptron_data$y)
print(paste("感知机准确率:", round(accuracy, 3)))
```

### 感知机的局限性

感知机只能解决**线性可分**问题，对于异或（XOR）等问题无法求解。

```{r}
# XOR问题示例
xor_data <- data.frame(
  x1 = c(0, 0, 1, 1),
  x2 = c(0, 1, 0, 1),
  y = factor(c(0, 1, 1, 0))
)

ggplot2::ggplot(xor_data, ggplot2::aes(x = x1, y = x2, color = y)) +
  ggplot2::geom_point(size = 5) +
  ggplot2::labs(
    title = "XOR问题：线性不可分",
    subtitle = "感知机无法找到线性决策边界",
    x = "x1", y = "x2"
  ) +
  ggplot2::theme_minimal()
```

### 意义与使用场景

**核心意义**：感知机是神经网络的基础，理解感知机有助于理解深度学习的原理。

**举例**：简单医学诊断规则

**为什么学习感知机？**

虽然感知机在实际应用中很少单独使用，但它是理解神经网络的基础。感知机的学习规则（权重更新）是现代深度学习的核心思想。在医学领域，一些简单的线性可分问题可以用感知机快速解决，如根据体温和白细胞计数初步判断是否感染。

**研究目的是什么？**

1. 理解线性分类器的工作原理
2. 为学习多层神经网络打基础
3. 快速处理简单线性可分问题

**可能得到什么样的结果？**

对于线性可分数据，感知机可以找到完美分类边界；对于线性不可分数据，感知机无法收敛，需要使用多层感知机或其他非线性方法。

**需要注意什么？**

感知机对初始权重敏感，可能收敛到不同的解。对于实际医学问题，建议使用更强大的方法如逻辑回归或SVM，它们能处理线性不可分数据并提供概率输出。

---

## 4.6 线性判别分析（LDA） {#46-线性判别分析lda}

### 基本原理

**线性判别分析（LDA）**是一种生成式分类方法，假设各类数据服从高斯分布，寻找使类间距离最大、类内距离最小的投影方向。

**Fisher判别准则**：

$$J(w) = \frac{w^T S_B w}{w^T S_W w}$$

其中$S_B$是类间散度矩阵，$S_W$是类内散度矩阵。

```{r}
# LDA示例
set.seed(42)

# 使用iris数据集（取两个类别）
iris_binary <- iris[iris$Species %in% c("setosa", "versicolor"), ]
iris_binary$Species <- factor(iris_binary$Species)

# 训练LDA模型
lda_model <- MASS::lda(Species ~ Sepal.Length + Sepal.Width + 
                        Petal.Length + Petal.Width, 
                       data = iris_binary)

# 查看模型结果
print(lda_model)

# 预测
lda_pred <- predict(lda_model, iris_binary)

# 混淆矩阵
table(实际 = iris_binary$Species, 预测 = lda_pred$class)
```

### LDA可视化

```{r}
# LDA投影可视化
lda_values <- predict(lda_model, iris_binary)$x
iris_binary$LD1 <- lda_values[, 1]

ggplot2::ggplot(iris_binary, ggplot2::aes(x = LD1, fill = Species)) +
  ggplot2::geom_histogram(bins = 30, alpha = 0.7, position = "identity") +
  ggplot2::labs(
    title = "LDA投影结果",
    subtitle = "将多维数据投影到一维判别方向",
    x = "线性判别函数值", y = "频数"
  ) +
  ggplot2::theme_minimal()
```

### LDA vs 逻辑回归

| 特点 | LDA | 逻辑回归 |
|:----:|:----:|:--------:|
| 模型类型 | 生成式 | 判别式 |
| 假设 | 高斯分布 | 无分布假设 |
| 适用场景 | 类别分离明显 | 边界复杂 |
| 多分类 | 自然扩展 | 需要扩展 |

### 意义与使用场景

**核心意义**：LDA提供了概率框架下的分类方法，同时可用于降维。

**举例**：医学诊断分类

**场景**：根据多项指标区分良性和恶性肿瘤。

**为什么用LDA？**

当各类数据近似服从高斯分布且协方差矩阵相似时，LDA是最优分类器。它还提供了直观的判别函数，便于临床解释。

---

# 第五章 树模型与集成学习 {#第五章-树模型与集成学习}

## 5.1 决策树基础 {#51-决策树基础}

### 决策树原理

**决策树**通过一系列规则将数据递归划分，形成树状结构：

- **根节点**：包含所有样本
- **内部节点**：特征测试
- **叶节点**：预测结果

**主要算法**：

| 算法 | 分裂准则 | 特点 |
|:----:|:--------:|:----:|
| ID3 | 信息增益 | 只能处理分类特征 |
| C4.5 | 增益率 | 可处理连续特征 |
| CART | 基尼系数 | 可用于分类和回归 |

```{r}
# 决策树示例：疾病诊断
set.seed(42)

# 使用模拟数据
n <- 300
tree_data <- data.frame(
  age = round(runif(n, 20, 80)),
  bmi = rnorm(n, 25, 5),
  blood_pressure = rnorm(n, 120, 20),
  cholesterol = factor(sample(c("正常", "偏高", "高"), n, replace = TRUE, prob = c(0.5, 0.3, 0.2)))
)

# 生成目标变量（疾病风险）
risk_score <- 0.02 * tree_data$age + 0.05 * tree_data$bmi + 
              0.01 * tree_data$blood_pressure - 5
risk_score <- risk_score + ifelse(tree_data$cholesterol == "高", 2, 
                                   ifelse(tree_data$cholesterol == "偏高", 1, 0))
prob <- 1 / (1 + exp(-risk_score))
tree_data$disease <- factor(ifelse(runif(n) < prob, "患病", "健康"))

# 训练决策树（CART算法）
tree_model <- rpart::rpart(disease ~ age + bmi + blood_pressure + cholesterol,
                            data = tree_data,
                            method = "class",
                            control = rpart::rpart.control(maxdepth = 4))

# 查看树结构
print(tree_model)
```

### 决策树可视化

```{r}
# 可视化决策树
rpart.plot::rpart.plot(tree_model,
                        main = "决策树：疾病诊断",
                        extra = 104,  # 显示每个节点的类别比例
                        box.palette = "GnBu")
```

### 分裂准则详解

**信息增益（Information Gain）**：

$$IG(D, A) = H(D) - \sum_{v \in Values(A)} \frac{|D_v|}{|D|} H(D_v)$$

其中$H(D)$是熵：

$$H(D) = -\sum_{k=1}^{K} p_k \log_2 p_k$$

**基尼系数（Gini Index）**：

$$Gini(D) = 1 - \sum_{k=1}^{K} p_k^2$$

```{r}
# 比较不同分裂准则
# 基尼系数（默认）
tree_gini <- rpart::rpart(disease ~ age + bmi + blood_pressure + cholesterol,
                           data = tree_data, method = "class")

# 信息增益
tree_info <- rpart::rpart(disease ~ age + bmi + blood_pressure + cholesterol,
                           data = tree_data, method = "class",
                           parms = list(split = "information"))

# 比较变量重要性
importance_compare <- data.frame(
  变量 = names(tree_gini$variable.importance),
  基尼系数 = tree_gini$variable.importance,
  信息增益 = tree_info$variable.importance
)

# 标准化
importance_compare$基尼系数 <- importance_compare$基尼系数 / max(importance_compare$基尼系数)
importance_compare$信息增益 <- importance_compare$信息增益 / max(importance_compare$信息增益)

importance_long <- tidyr::pivot_longer(importance_compare, 
                                        cols = c(基尼系数, 信息增益),
                                        names_to = "准则", values_to = "重要性")

ggplot2::ggplot(importance_long, ggplot2::aes(x = 变量, y = 重要性, fill = 准则)) +
  ggplot2::geom_bar(stat = "identity", position = "dodge") +
  ggplot2::labs(
    title = "不同分裂准则的变量重要性",
    x = "变量", y = "标准化重要性"
  ) +
  ggplot2::theme_minimal() +
  ggplot2::theme(axis.text.x = ggplot2::element_text(angle = 45, hjust = 1))
```

---

## 5.2 决策树的剪枝 {#52-决策树的剪枝}

### 预剪枝 vs 后剪枝

**预剪枝**：在构建过程中限制树的生长。

```{r}
# 预剪枝参数
pre_prune <- rpart::rpart(disease ~ age + bmi + blood_pressure + cholesterol,
                           data = tree_data,
                           method = "class",
                           control = rpart::rpart.control(
                             maxdepth = 3,        # 最大深度
                             minsplit = 20,       # 分裂所需最小样本数
                             minbucket = 10       # 叶节点最小样本数
                           ))

print(paste("预剪枝树的叶节点数:", length(unique(pre_prune$where))))
```

**后剪枝**：先构建完整树，再根据复杂度参数剪枝。

```{r}
# 后剪枝：使用cp参数
printcp(tree_model)

# 可视化cp与误差的关系
plotcp(tree_model)
```

```{r}
# 选择最优cp
best_cp <- tree_model$cptable[which.min(tree_model$cptable[, "xerror"]), "CP"]

# 剪枝
pruned_tree <- rpart::prune(tree_model, cp = best_cp)

print(paste("剪枝前叶节点数:", length(unique(tree_model$where))))
print(paste("剪枝后叶节点数:", length(unique(pruned_tree$where))))
```

### 意义与使用场景

**核心意义**：剪枝防止决策树过拟合，提高泛化能力。

**举例**：医疗诊断决策树

**场景**：构建疾病诊断决策树。

**为什么需要剪枝？**

不剪枝的树可能过度拟合训练数据，对噪声敏感。剪枝后树更简洁，规则更通用，临床应用更可靠。

---

## 5.3 随机森林 {#53-随机森林}

### Bagging思想

**Bagging（Bootstrap Aggregating）**：通过自助采样训练多个模型，再聚合结果。

**随机森林**在Bagging基础上增加**特征随机性**：

- 每棵树使用bootstrap样本
- 每次分裂只考虑随机选择的特征子集

```{r}
# 随机森林示例
set.seed(42)

# 训练随机森林
rf_model <- randomForest::randomForest(
  disease ~ age + bmi + blood_pressure + cholesterol,
  data = tree_data,
  ntree = 500,      # 树的数量
  mtry = 2,         # 每次分裂考虑的特征数
  importance = TRUE
)

# 查看模型结果
print(rf_model)
```

### OOB误差

**OOB（Out-of-Bag）误差**：每棵树约有1/3的样本未被用于训练，可用作验证集。

```{r}
# OOB误差随树数量的变化
oob_error <- data.frame(
  ntree = 1:500,
  OOB误差 = rf_model$err.rate[, "OOB"]
)

ggplot2::ggplot(oob_error, ggplot2::aes(x = ntree, y = OOB误差)) +
  ggplot2::geom_line(color = "steelblue") +
  ggplot2::labs(
    title = "随机森林OOB误差",
    subtitle = "误差随树数量增加趋于稳定",
    x = "树的数量", y = "OOB误差率"
  ) +
  ggplot2::theme_minimal()
```

### 变量重要性

```{r}
# 变量重要性
importance_df <- data.frame(
  变量 = rownames(rf_model$importance),
  平均精度下降 = rf_model$importance[, "MeanDecreaseAccuracy"],
  基尼系数下降 = rf_model$importance[, "MeanDecreaseGini"]
)

# 可视化
importance_long <- tidyr::pivot_longer(importance_df,
                                        cols = c(平均精度下降, 基尼系数下降),
                                        names_to = "指标", values_to = "值")

ggplot2::ggplot(importance_long, ggplot2::aes(x = reorder(变量, 值), y = 值, fill = 指标)) +
  ggplot2::geom_bar(stat = "identity", position = "dodge") +
  ggplot2::coord_flip() +
  ggplot2::labs(
    title = "随机森林变量重要性",
    x = "变量", y = "重要性"
  ) +
  ggplot2::theme_minimal()
```

### 意义与使用场景

**核心意义**：随机森林通过集成多个决策树，降低方差，提高泛化能力。

**举例**：疾病风险预测

**场景**：预测患者的心血管疾病风险。

**为什么用随机森林？**

随机森林能自动处理特征交互，不需要特征缩放，对缺失值和异常值鲁棒。OOB误差提供了无需额外验证集的性能评估。

---

## 5.4 梯度提升决策树（GBDT） {#54-梯度提升决策树gbdt}

### GBDT原理

**梯度提升**：通过迭代训练决策树，每棵树拟合前一棵树的残差。

$$F_m(x) = F_{m-1}(x) + \eta \cdot h_m(x)$$

其中$h_m(x)$是第$m$棵树，$\eta$是学习率。

```{r}
# GBDT示例
set.seed(42)

# 为gbm准备数据（将因子转换为数值）
gbm_data <- tree_data
gbm_data$cholesterol_num <- as.numeric(gbm_data$cholesterol)

# 训练GBDT模型
gbm_model <- gbm::gbm(
  as.numeric(disease == "患病") ~ age + bmi + blood_pressure + cholesterol_num,
  data = gbm_data,
  distribution = "bernoulli",
  n.trees = 500,
  interaction.depth = 4,
  shrinkage = 0.01,
  cv.folds = 5,
  n.cores = 1
)

# 查看最优树数量
best_iter <- gbm::gbm.perf(gbm_model, method = "cv")
print(paste("最优迭代次数:", best_iter))
```

### GBDT变量重要性

```{r}
# 变量重要性
gbm_summary <- summary(gbm_model, n.trees = best_iter, plotit = FALSE)

ggplot2::ggplot(gbm_summary, ggplot2::aes(x = reorder(var, rel.inf), y = rel.inf)) +
  ggplot2::geom_bar(stat = "identity", fill = "steelblue") +
  ggplot2::coord_flip() +
  ggplot2::labs(
    title = "GBDT变量重要性",
    x = "变量", y = "相对影响"
  ) +
  ggplot2::theme_minimal()
```

---

## 5.5 XGBoost {#55-xgboost}

### XGBoost原理

**XGBoost**在GBDT基础上引入：

1. **二阶泰勒展开**：更精确的优化
2. **正则化**：控制模型复杂度
3. **并行化**：加速训练

**目标函数**：

$$Obj = \sum_{i=1}^{n} L(y_i, \hat{y}_i) + \sum_{k=1}^{K} \Omega(f_k)$$

```{r}
# XGBoost示例
set.seed(42)

# 准备数据
library(xgboost)

# 转换为数值矩阵
tree_data_num <- tree_data
tree_data_num$cholesterol <- as.numeric(factor(tree_data_num$cholesterol)) - 1
tree_data_num$disease <- as.numeric(tree_data_num$disease == "患病")

# 创建xgb矩阵
xgb_matrix <- xgboost::xgb.DMatrix(
  data = as.matrix(tree_data_num[, c("age", "bmi", "blood_pressure", "cholesterol")]),
  label = tree_data_num$disease
)

# 训练XGBoost
xgb_model <- xgboost::xgb.train(
  data = xgb_matrix,
  objective = "binary:logistic",
  nrounds = 100,
  max_depth = 4,
  eta = 0.1,
  subsample = 0.8,
  colsample_bytree = 0.8,
  verbose = 0
)

# 预测
xgb_pred <- predict(xgb_model, xgb_matrix)
xgb_pred_class <- ifelse(xgb_pred > 0.5, "患病", "健康")

# 准确率
accuracy <- mean(xgb_pred_class == tree_data$disease)
print(paste("XGBoost准确率:", round(accuracy, 3)))
```

### XGBoost变量重要性

```{r}
# 变量重要性
xgb_importance <- xgboost::xgb.importance(
  model = xgb_model,
  feature_names = c("age", "bmi", "blood_pressure", "cholesterol")
)

ggplot2::ggplot(xgb_importance, ggplot2::aes(x = reorder(Feature, Gain), y = Gain)) +
  ggplot2::geom_bar(stat = "identity", fill = "steelblue") +
  ggplot2::coord_flip() +
  ggplot2::labs(
    title = "XGBoost变量重要性",
    x = "特征", y = "增益"
  ) +
  ggplot2::theme_minimal()
```

---

## 5.6 LightGBM与CatBoost {#56-lightgbm与catboost}

### LightGBM特点

**LightGBM**采用：

1. **单边梯度采样（GOSS）**：保留大梯度样本
2. **互斥特征捆绑（EFB）**：减少特征数量
3. **叶子生长策略**：按叶子分裂，更快

### CatBoost特点

**CatBoost**特点：

1. **类别特征处理**：自动编码类别变量
2. **对称树结构**：减少过拟合
3. **有序提升**：避免目标泄露

### 集成方法对比

| 模型 | 优势 | 劣势 |
|:----:|:----:|:----:|
| 随机森林 | 简单、鲁棒 | 性能上限较低 |
| GBDT | 灵活、强大 | 需要调参 |
| XGBoost | 高效、正则化 | 参数较多 |
| LightGBM | 训练快、内存少 | 可能过拟合 |
| CatBoost | 类别特征处理 | 训练较慢 |

---

## 5.7 堆叠与混合集成 {#57-堆叠与混合集成}

### Stacking

**堆叠（Stacking）**：用多个基模型的预测结果作为新特征，训练元模型。

```{r}
# Stacking示例
set.seed(42)

# 划分训练集和测试集
train_idx <- sample(1:nrow(tree_data), 0.7 * nrow(tree_data))
train_data <- tree_data[train_idx, ]
test_data <- tree_data[-train_idx, ]

# 训练多个基模型
# 模型1：决策树
model_tree <- rpart::rpart(disease ~ ., data = train_data, method = "class")

# 模型2：随机森林
model_rf <- randomForest::randomForest(disease ~ ., data = train_data)

# 模型3：逻辑回归
model_logit <- glm(disease ~ age + bmi + blood_pressure + 
                    as.numeric(cholesterol),
                   data = train_data, family = binomial)

# 获取基模型预测概率
pred_tree <- predict(model_tree, test_data, type = "prob")[, 2]
pred_rf <- predict(model_rf, test_data, type = "prob")[, 2]
pred_logit <- predict(model_logit, test_data, type = "response")

# 创建元特征
meta_features <- data.frame(
  tree_prob = pred_tree,
  rf_prob = pred_rf,
  logit_prob = pred_logit,
  disease = test_data$disease
)

# 训练元模型（逻辑回归）
meta_model <- glm(disease ~ tree_prob + rf_prob + logit_prob,
                  data = meta_features, family = binomial)

# 最终预测
final_pred <- predict(meta_model, meta_features, type = "response")
final_pred_class <- ifelse(final_pred > 0.5, "患病", "健康")

# 评估
stacking_accuracy <- mean(final_pred_class == test_data$disease)
print(paste("Stacking准确率:", round(stacking_accuracy, 3)))
```

### Blending

**混合（Blending）**：与Stacking类似，但使用保留验证集而非交叉验证。

### 投票分类器

```{r}
# 投票分类器
# 硬投票
hard_vote <- ifelse(
  (predict(model_tree, test_data, type = "class") == "患病") +
  (predict(model_rf, test_data, type = "class") == "患病") +
  (ifelse(pred_logit > 0.5, "患病", "健康") == "患病") >= 2,
  "患病", "健康"
)

# 软投票
soft_vote_prob <- (pred_tree + pred_rf + pred_logit) / 3
soft_vote <- ifelse(soft_vote_prob > 0.5, "患病", "健康")

# 比较
voting_compare <- data.frame(
  方法 = c("决策树", "随机森林", "逻辑回归", "硬投票", "软投票"),
  准确率 = c(
    mean(predict(model_tree, test_data, type = "class") == test_data$disease),
    mean(predict(model_rf, test_data, type = "class") == test_data$disease),
    mean(ifelse(pred_logit > 0.5, "患病", "健康") == test_data$disease),
    mean(hard_vote == test_data$disease),
    mean(soft_vote == test_data$disease)
  )
)

print(voting_compare)
```

### 意义与使用场景

**核心意义**：集成学习通过组合多个模型，提高预测性能和稳定性。

**举例**：疾病诊断模型集成

**场景**：构建高准确率的疾病诊断系统。

**如何选择集成方法？**

模型差异大：用Stacking。模型性能相近：用投票。需要快速部署：用软投票。追求最优性能：用Stacking+调参。

---

# 第六章 支持向量机与核方法 {#第六章-支持向量机与核方法}

## 6.1 最大间隔分类器 {#61-最大间隔分类器}

### 基本原理

**最大间隔分类器**寻找能够正确划分两类样本且间隔最大的超平面。

**间隔**：超平面到最近样本点的距离。

**支持向量**：距离超平面最近的样本点，决定超平面位置。

**优化目标**：

$$\max_{w,b} \gamma \quad \text{s.t.} \quad y_i(w^T x_i + b) \geq \gamma$$

等价于：

$$\min_{w,b} \frac{1}{2}\|w\|^2 \quad \text{s.t.} \quad y_i(w^T x_i + b) \geq 1$$

```{r}
# 最大间隔分类器示意
set.seed(42)

# 创建线性可分数据
n <- 50
x1 <- c(rnorm(n/2, mean = 1, sd = 0.5), rnorm(n/2, mean = 3, sd = 0.5))
x2 <- c(rnorm(n/2, mean = 1, sd = 0.5), rnorm(n/2, mean = 3, sd = 0.5))
y <- factor(c(rep(-1, n/2), rep(1, n/2)))

svm_data <- data.frame(x1 = x1, x2 = x2, y = y)

# 训练硬间隔SVM
hard_svm <- e1071::svm(y ~ x1 + x2, 
                        data = svm_data, 
                        type = "C-classification",
                        kernel = "linear",
                        cost = 1e5)  # 大cost近似硬间隔

# 可视化
plot(hard_svm, svm_data, x1 ~ x2,
     main = "最大间隔分类器",
     xlab = "特征1", ylab = "特征2",
     svSymbol = 16)  # 支持向量用方形标记
```

### 支持向量的作用

```{r}
# 查看支持向量
print(paste("支持向量数量:", length(hard_svm$index)))
print(paste("总样本数:", nrow(svm_data)))

# 支持向量索引
print("支持向量索引:")
print(hard_svm$index)
```

---

## 6.2 核函数 {#62-核函数}

### 为什么需要核函数？

当数据线性不可分时，可以通过映射$\phi(x)$将数据映射到高维空间，使其线性可分。

**核技巧**：不需要显式计算$\phi(x)$，直接计算核函数：

$$K(x_i, x_j) = \phi(x_i)^T \phi(x_j)$$

### 常用核函数

| 核函数 | 公式 | 特点 |
|:------:|:----:|:----:|
| 线性核 | $K(x, z) = x^T z$ | 线性可分数据 |
| 多项式核 | $K(x, z) = (\gamma x^T z + r)^d$ | 多项式边界 |
| RBF核 | $K(x, z) = \exp(-\gamma\|x-z\|^2)$ | 通用、最常用 |
| Sigmoid核 | $K(x, z) = \tanh(\gamma x^T z + r)$ | 类神经网络 |

```{r}
# 不同核函数比较
set.seed(42)

# 创建非线性可分数据（环形数据）
n <- 200
theta <- runif(n, 0, 2 * pi)
r <- ifelse(sample(c(0, 1), n, replace = TRUE) == 0, 
            runif(n, 0, 0.5), runif(n, 1, 1.5))
x1 <- r * cos(theta)
x2 <- r * sin(theta)
y <- factor(ifelse(r < 0.7, 0, 1))

nonlinear_data <- data.frame(x1 = x1, x2 = x2, y = y)

# 可视化原始数据
ggplot2::ggplot(nonlinear_data, ggplot2::aes(x = x1, y = x2, color = y)) +
  ggplot2::geom_point(alpha = 0.7) +
  ggplot2::labs(
    title = "非线性可分数据",
    x = "特征1", y = "特征2"
  ) +
  ggplot2::theme_minimal()
```

### 线性核SVM

```{r}
# 线性核
svm_linear <- e1071::svm(y ~ x1 + x2, 
                          data = nonlinear_data, 
                          kernel = "linear",
                          cost = 1)

# 预测准确率
pred_linear <- predict(svm_linear, nonlinear_data)
acc_linear <- mean(pred_linear == nonlinear_data$y)
print(paste("线性核准确率:", round(acc_linear, 3)))
```

### 多项式核SVM

```{r}
# 多项式核
svm_poly <- e1071::svm(y ~ x1 + x2, 
                        data = nonlinear_data, 
                        kernel = "polynomial",
                        degree = 3,
                        coef0 = 1,
                        cost = 1)

pred_poly <- predict(svm_poly, nonlinear_data)
acc_poly <- mean(pred_poly == nonlinear_data$y)
print(paste("多项式核准确率:", round(acc_poly, 3)))
```

### RBF核SVM

```{r}
# RBF核（径向基核）
svm_rbf <- e1071::svm(y ~ x1 + x2, 
                       data = nonlinear_data, 
                       kernel = "radial",
                       gamma = 1,
                       cost = 1)

pred_rbf <- predict(svm_rbf, nonlinear_data)
acc_rbf <- mean(pred_rbf == nonlinear_data$y)
print(paste("RBF核准确率:", round(acc_rbf, 3)))
```

### 核函数对比

```{r}
# 可视化不同核函数的决策边界
plot(svm_linear, nonlinear_data, x1 ~ x2, main = "线性核")
plot(svm_poly, nonlinear_data, x1 ~ x2, main = "多项式核")
plot(svm_rbf, nonlinear_data, x1 ~ x2, main = "RBF核")
```

---

## 6.3 核技巧 {#63-核技巧}

### 核技巧的本质

**核技巧**的核心思想：在高维空间中进行内积运算，而不需要显式地计算高维映射。

**Mercer定理**：只要$K(x, z)$是对称正定的，就存在映射$\phi$使得$K(x, z) = \phi(x)^T \phi(z)$。

```{r}
# 核技巧示意：2D到3D的映射
# 原始数据
x <- c(1, 2, 3)
z <- c(2, 3, 4)

# 多项式核 K(x,z) = (x^T z)^2
# 等价于映射 phi(x) = (x1^2, sqrt(2)*x1*x2, x2^2)

# 直接计算核函数
kernel_direct <- (sum(x * z))^2
print(paste("直接计算核函数:", kernel_direct))

# 通过映射计算
phi_x <- c(x[1]^2, sqrt(2) * x[1] * x[2], x[2]^2)
phi_z <- c(z[1]^2, sqrt(2) * z[1] * z[2], z[2]^2)
kernel_mapped <- sum(phi_x * phi_z)
print(paste("通过映射计算:", kernel_mapped))
```

### 核函数的优势

1. **计算效率**：避免高维映射的计算
2. **无限维映射**：RBF核对应无限维空间
3. **灵活性**：不同核函数适应不同数据结构

### 意义与使用场景

**核心意义**：核技巧让线性方法能够处理非线性问题，是SVM等算法的核心技术。

**举例**：医学图像分类

**为什么需要核技巧？**

医学图像数据（如病理切片、MRI图像）在原始特征空间中往往线性不可分。例如，良性和恶性肿瘤在特征空间中可能形成复杂的非线性边界。核技巧通过隐式映射到高维空间，使原本线性不可分的数据变得线性可分，而无需显式计算高维映射。

**研究目的是什么？**

1. 处理非线性分类问题
2. 保持计算效率（避免高维映射）
3. 灵活适应不同数据结构

**可能得到什么样的结果？**

使用RBF核的SVM可能在医学图像分类任务上达到90%以上的准确率，而线性SVM可能只有70%。核技巧的代价是需要调参（如RBF核的gamma参数）和更多计算资源。

**需要注意什么？**

核函数的选择和参数调优对结果影响很大。RBF核是最常用的选择，但对于特定问题，其他核函数可能更合适。核方法在大数据集上计算较慢，需要考虑近似方法或使用线性核。

---

## 6.4 支持向量回归（SVR） {#64-支持向量回归svr}

### SVR原理

**支持向量回归**将SVM扩展到回归问题，寻找在$\epsilon$-带内的超平面：

$$\min_{w,b} \frac{1}{2}\|w\|^2 + C \sum_{i=1}^{n} (\xi_i + \xi_i^*)$$

约束条件：$|y_i - w^T x_i - b| \leq \epsilon + \xi_i$

```{r}
# SVR示例
set.seed(42)

# 创建回归数据
n <- 100
x <- runif(n, 0, 10)
y <- sin(x) + rnorm(n, 0, 0.2)

svr_data <- data.frame(x = x, y = y)

# 训练SVR模型
svr_model <- e1071::svm(y ~ x, 
                         data = svr_data, 
                         type = "eps-regression",
                         kernel = "radial",
                         epsilon = 0.1,
                         cost = 10)

# 预测
svr_pred <- predict(svr_model, svr_data)

# 可视化
ggplot2::ggplot(svr_data, ggplot2::aes(x = x, y = y)) +
  ggplot2::geom_point(alpha = 0.6) +
  ggplot2::geom_line(ggplot2::aes(y = svr_pred), color = "steelblue", linewidth = 1) +
  ggplot2::labs(
    title = "支持向量回归（SVR）",
    subtitle = "蓝线为SVR预测曲线",
    x = "x", y = "y"
  ) +
  ggplot2::theme_minimal()
```

### epsilon参数的影响

```{r}
# 比较不同epsilon值
svr_small_eps <- e1071::svm(y ~ x, data = svr_data, 
                             type = "eps-regression", kernel = "radial",
                             epsilon = 0.01, cost = 10)
svr_large_eps <- e1071::svm(y ~ x, data = svr_data, 
                             type = "eps-regression", kernel = "radial",
                             epsilon = 0.5, cost = 10)

# 比较支持向量数量
sv_compare <- data.frame(
  epsilon = c("0.01", "0.1", "0.5"),
  支持向量数 = c(length(svr_small_eps$index), 
                  length(svr_model$index), 
                  length(svr_large_eps$index))
)

print(sv_compare)
```

---

## 6.5 软间隔与C参数 {#65-软间隔与c参数}

### 软间隔SVM

当数据存在噪声或异常值时，允许部分样本误分类：

$$\min_{w,b,\xi} \frac{1}{2}\|w\|^2 + C \sum_{i=1}^{n} \xi_i$$

**C参数**：控制误分类惩罚程度。

- **C大**：严格惩罚误分类，可能过拟合
- **C小**：容忍误分类，可能欠拟合

```{r}
# C参数影响示例
set.seed(42)

# 创建有噪声的数据
n <- 100
x1 <- c(rnorm(n/2, 2, 1), rnorm(n/2, 4, 1))
x2 <- c(rnorm(n/2, 2, 1), rnorm(n/2, 4, 1))
y <- factor(c(rep(-1, n/2), rep(1, n/2)))

noisy_data <- data.frame(x1 = x1, x2 = x2, y = y)

# 不同C值
svm_c01 <- e1071::svm(y ~ x1 + x2, data = noisy_data, 
                       kernel = "radial", cost = 0.1)
svm_c1 <- e1071::svm(y ~ x1 + x2, data = noisy_data, 
                      kernel = "radial", cost = 1)
svm_c100 <- e1071::svm(y ~ x1 + x2, data = noisy_data, 
                        kernel = "radial", cost = 100)

# 比较支持向量数量
c_compare <- data.frame(
  C值 = c("0.1", "1", "100"),
  支持向量数 = c(length(svm_c01$index), length(svm_c1$index), length(svm_c100$index))
)

print(c_compare)
```

---

## 6.6 核主成分分析（KPCA） {#66-核主成分分析kpca}

### KPCA原理

**核主成分分析**将PCA扩展到非线性情况，通过核函数在高维空间进行主成分分析。

```{r}
# KPCA示例
set.seed(42)

# 创建同心圆数据
n <- 200
theta <- runif(n, 0, 2 * pi)
r <- ifelse(sample(c(0, 1), n, replace = TRUE) == 0, 
            runif(n, 0.3, 0.5), runif(n, 0.8, 1))
x1 <- r * cos(theta)
x2 <- r * sin(theta)
y <- factor(ifelse(r < 0.6, 0, 1))

kpca_data <- data.frame(x1 = x1, x2 = x2, y = y)

# 使用kernlab包进行KPCA
if (requireNamespace("kernlab", quietly = TRUE)) {
  kpca_result <- kernlab::kpca(~ x1 + x2, 
                                data = kpca_data,
                                kernel = "rbfdot",
                                kpar = list(sigma = 5))
  
  # 提取主成分
  pc_scores <- kernlab::pcv(kpca_result)
  kpca_data$PC1 <- pc_scores[, 1]
  kpca_data$PC2 <- pc_scores[, 2]
  
  # 可视化KPCA结果
  ggplot2::ggplot(kpca_data, ggplot2::aes(x = PC1, y = PC2, color = y)) +
    ggplot2::geom_point(alpha = 0.7) +
    ggplot2::labs(
      title = "核主成分分析（KPCA）结果",
      x = "第一主成分", y = "第二主成分"
    ) +
    ggplot2::theme_minimal()
}
```

---

## 6.7 模型调优 {#67-模型调优}

### 核参数选择

**RBF核的两个关键参数**：

- **C**：正则化参数
- **gamma**：核宽度参数

```{r}
# 使用caret进行SVM调参
set.seed(42)

# 定义参数网格
tune_grid <- expand.grid(
  sigma = c(0.01, 0.1, 1, 10),
  C = c(0.1, 1, 10, 100)
)

# 使用caret调参
svm_tune <- caret::train(
  y ~ x1 + x2,
  data = nonlinear_data,
  method = "svmRadial",
  trControl = caret::trainControl(method = "cv", number = 5),
  tuneGrid = tune_grid
)

# 查看调参结果
print(svm_tune)

# 可视化调参结果
ggplot2::ggplot(svm_tune$results, ggplot2::aes(x = sigma, y = Accuracy, color = factor(C))) +
  ggplot2::geom_point(size = 3) +
  ggplot2::geom_line() +
  ggplot2::labs(
    title = "SVM参数调优结果",
    x = "sigma（gamma）", y = "准确率", color = "C"
  ) +
  ggplot2::theme_minimal()
```

### C与gamma的影响

| 参数 | 小值 | 大值 |
|:----:|:----:|:----:|
| C | 宽松边界，可能欠拟合 | 严格边界，可能过拟合 |
| gamma | 决策边界平滑 | 决策边界复杂 |

### 意义与使用场景

**核心意义**：SVM通过核技巧处理非线性问题，在中小规模数据上表现优异。

**举例**：医学图像分类

**场景**：区分良性和恶性肿瘤的医学图像。

**为什么用SVM？**

医学图像数据通常特征维度高、样本量中等。SVM的核方法能有效处理高维数据，且具有良好的泛化能力。RBF核能自动适应复杂的决策边界。

---

# 第七章 最近邻与基于实例的方法 {#第七章-最近邻与基于实例的方法}

## 7.1 K近邻（KNN）基础 {#71-k近邻knn基础}

### 基本原理

**K近邻（K-Nearest Neighbors, KNN）**是一种基于实例的学习方法：

1. 计算待预测样本与所有训练样本的距离
2. 选择距离最近的K个邻居
3. **分类**：K个邻居中多数类作为预测结果
4. **回归**：K个邻居的平均值作为预测结果

```{r}
# KNN分类示例
set.seed(42)

# 创建模拟数据
n <- 200
knn_data <- data.frame(
  feature1 = c(rnorm(n/2, mean = 2, sd = 1), rnorm(n/2, mean = 5, sd = 1)),
  feature2 = c(rnorm(n/2, mean = 2, sd = 1), rnorm(n/2, mean = 5, sd = 1)),
  class = factor(c(rep("A", n/2), rep("B", n/2)))
)

# 划分训练集和测试集
train_idx <- sample(1:n, 0.7 * n)
train_data <- knn_data[train_idx, ]
test_data <- knn_data[-train_idx, ]

# 使用class包进行KNN分类
knn_pred <- class::knn(
  train = train_data[, c("feature1", "feature2")],
  test = test_data[, c("feature1", "feature2")],
  cl = train_data$class,
  k = 5
)

# 计算准确率
accuracy <- mean(knn_pred == test_data$class)
print(paste("KNN准确率:", round(accuracy, 3)))

# 混淆矩阵
table(实际 = test_data$class, 预测 = knn_pred)
```

### 可视化KNN决策边界

```{r}
# 创建网格用于可视化决策边界
grid_x1 <- seq(min(knn_data$feature1) - 1, max(knn_data$feature1) + 1, by = 0.1)
grid_x2 <- seq(min(knn_data$feature2) - 1, max(knn_data$feature2) + 1, by = 0.1)
grid <- expand.grid(feature1 = grid_x1, feature2 = grid_x2)

# 预测网格点的类别
grid_pred <- class::knn(
  train = train_data[, c("feature1", "feature2")],
  test = grid,
  cl = train_data$class,
  k = 5
)

grid$class <- grid_pred

# 可视化
ggplot2::ggplot() +
  ggplot2::geom_tile(data = grid, ggplot2::aes(x = feature1, y = feature2, fill = class), alpha = 0.3) +
  ggplot2::geom_point(data = train_data, ggplot2::aes(x = feature1, y = feature2, color = class), size = 2) +
  ggplot2::labs(
    title = "KNN决策边界（K=5）",
    x = "特征1", y = "特征2"
  ) +
  ggplot2::theme_minimal()
```

---

## 7.2 距离度量 {#72-距离度量}

### 常用距离公式

**欧氏距离（Euclidean Distance）**：

$$d(x, y) = \sqrt{\sum_{i=1}^{p}(x_i - y_i)^2}$$

**曼哈顿距离（Manhattan Distance）**：

$$d(x, y) = \sum_{i=1}^{p}|x_i - y_i|$$

**闵可夫斯基距离（Minkowski Distance）**：

$$d(x, y) = \left(\sum_{i=1}^{p}|x_i - y_i|^q\right)^{1/q}$$

当$q=2$时为欧氏距离，$q=1$时为曼哈顿距离。

```{r}
# 比较不同距离度量
# 欧氏距离（默认）
knn_euclidean <- class::knn(
  train = train_data[, c("feature1", "feature2")],
  test = test_data[, c("feature1", "feature2")],
  cl = train_data$class,
  k = 5
)

# 使用caret比较不同距离度量
knn_manhattan <- caret::knn3(
  class ~ feature1 + feature2,
  data = train_data,
  k = 5
)

# 预测
pred_manhattan <- predict(knn_manhattan, test_data[, c("feature1", "feature2")], type = "class")

# 比较
distance_compare <- data.frame(
  距离度量 = c("欧氏距离", "曼哈顿距离"),
  准确率 = c(
    mean(knn_euclidean == test_data$class),
    mean(pred_manhattan == test_data$class)
  )
)

print(distance_compare)
```

---

## 7.3 加权KNN {#73-加权knn}

### 加权原理

**加权KNN**：距离越近的邻居权重越大，减少K值选择的影响。

常用权重函数：

$$w_i = \frac{1}{d(x, x_i)^2}$$

```{r}
# 加权KNN示例
# 使用kknn包
if (requireNamespace("kknn", quietly = TRUE)) {
  library(kknn)
  
  # 训练加权KNN
  weighted_knn <- kknn::kknn(
    class ~ feature1 + feature2,
    train = train_data,
    test = test_data,
    k = 5,
    distance = 2,  # 欧氏距离
    kernel = "gaussian"  # 高斯核权重
  )
  
  # 预测
  weighted_pred <- fitted(weighted_knn)
  
  # 比较加权与非加权
  compare_df <- data.frame(
    方法 = c("普通KNN", "加权KNN"),
    准确率 = c(
      mean(knn_euclidean == test_data$class),
      mean(weighted_pred == test_data$class)
    )
  )
  
  print(compare_df)
}
```

---

## 7.4 特征缩放的重要性 {#74-特征缩放的重要性}

### 为什么需要特征缩放？

KNN基于距离计算，如果特征尺度差异大，大尺度特征会主导距离计算。

```{r}
# 特征缩放示例
set.seed(42)

# 创建尺度差异大的数据
scale_data <- data.frame(
  age = round(runif(200, 20, 80)),           # 范围：20-80
  income = round(runif(200, 20000, 200000)), # 范围：20000-200000
  class = factor(sample(c("A", "B"), 200, replace = TRUE))
)

# 不缩放的KNN
train_idx <- sample(1:200, 150)
train_scale <- scale_data[train_idx, ]
test_scale <- scale_data[-train_idx, ]

knn_no_scale <- class::knn(
  train = train_scale[, c("age", "income")],
  test = test_scale[, c("age", "income")],
  cl = train_scale$class,
  k = 5
)

# 标准化后
train_scaled <- train_scale
test_scaled <- test_scale

# 标准化（使用训练集的均值和标准差）
age_mean <- mean(train_scaled$age)
age_sd <- sd(train_scaled$age)
income_mean <- mean(train_scaled$income)
income_sd <- sd(train_scaled$income)

train_scaled$age <- (train_scaled$age - age_mean) / age_sd
train_scaled$income <- (train_scaled$income - income_mean) / income_sd
test_scaled$age <- (test_scaled$age - age_mean) / age_sd
test_scaled$income <- (test_scaled$income - income_mean) / income_sd

knn_scaled <- class::knn(
  train = train_scaled[, c("age", "income")],
  test = test_scaled[, c("age", "income")],
  cl = train_scaled$class,
  k = 5
)

# 比较
scale_compare <- data.frame(
  方法 = c("未缩放", "标准化后"),
  准确率 = c(
    mean(knn_no_scale == test_scale$class),
    mean(knn_scaled == test_scale$class)
  )
)

print(scale_compare)
```

---

## 7.5 K值选择 {#75-k值选择}

### K值的影响

- **K小**：模型复杂，容易过拟合，对噪声敏感
- **K大**：模型简单，可能欠拟合，忽略局部结构

```{r}
# 不同K值比较
set.seed(42)

k_values <- c(1, 3, 5, 7, 10, 15, 20, 30)
accuracies <- numeric(length(k_values))

for (i in seq_along(k_values)) {
  knn_pred <- class::knn(
    train = train_data[, c("feature1", "feature2")],
    test = test_data[, c("feature1", "feature2")],
    cl = train_data$class,
    k = k_values[i]
  )
  accuracies[i] <- mean(knn_pred == test_data$class)
}

k_compare <- data.frame(
  K值 = k_values,
  准确率 = round(accuracies, 3)
)

print(k_compare)

# 可视化
ggplot2::ggplot(k_compare, ggplot2::aes(x = K值, y = 准确率)) +
  ggplot2::geom_line(color = "steelblue", linewidth = 1) +
  ggplot2::geom_point(size = 3, color = "steelblue") +
  ggplot2::labs(
    title = "K值对KNN准确率的影响",
    x = "K值", y = "准确率"
  ) +
  ggplot2::theme_minimal()
```

### 使用交叉验证选择K

```{r}
# 使用caret进行交叉验证选择K
set.seed(42)

tune_control <- caret::trainControl(method = "cv", number = 5)

knn_tune <- caret::train(
  class ~ feature1 + feature2,
  data = train_data,
  method = "knn",
  trControl = tune_control,
  tuneGrid = data.frame(k = 1:20)
)

print(knn_tune)

# 可视化
ggplot2::ggplot(knn_tune$results, ggplot2::aes(x = k, y = Accuracy)) +
  ggplot2::geom_line(color = "steelblue", linewidth = 1) +
  ggplot2::geom_point(size = 2, color = "steelblue") +
  ggplot2::geom_errorbar(ggplot2::aes(ymin = Accuracy - AccuracySD,
                                       ymax = Accuracy + AccuracySD),
                         width = 0.5) +
  ggplot2::labs(
    title = "交叉验证选择最优K值",
    x = "K值", y = "准确率"
  ) +
  ggplot2::theme_minimal()
```

---

## 7.6 K-D树与球树 {#76-k-d树与球树}

### 加速最近邻搜索

对于大规模数据，暴力搜索效率低。**K-D树**和**球树**是常用的加速结构。

**K-D树**：递归地将空间划分为超矩形区域。

**球树**：使用超球体划分空间，对高维数据更有效。

```{r}
# K-D树加速示意（概念演示）
# R中可以使用RANN包进行快速最近邻搜索

if (requireNamespace("RANN", quietly = TRUE)) {
  library(RANN)
  
  # 使用nn2函数快速查找最近邻
  nn_result <- RANN::nn2(
    data = train_data[, c("feature1", "feature2")],
    query = test_data[, c("feature1", "feature2")],
    k = 5
  )
  
  # nn_result$nn.idx 包含最近邻索引
  # nn_result$nn.dists 包含距离
  
  print("最近邻索引（前5个测试样本）：")
  print(head(nn_result$nn.idx))
}
```

---

## 7.7 最近邻回归 {#77-最近邻回归}

### KNN回归

KNN也可用于回归问题，预测值为K个邻居的平均值或加权平均值。

```{r}
# KNN回归示例
set.seed(42)

# 创建回归数据
n <- 200
reg_data <- data.frame(
  x = runif(n, 0, 10),
  y = sin(runif(n, 0, 10)) + rnorm(n, 0, 0.3)
)

# 划分训练集和测试集
train_idx <- sample(1:n, 150)
train_reg <- reg_data[train_idx, ]
test_reg <- reg_data[-train_idx, ]

# 使用caret进行KNN回归
knn_reg <- caret::knnreg(
  y ~ x,
  data = train_reg,
  k = 5
)

# 预测
pred_reg <- predict(knn_reg, test_reg)

# 计算RMSE
rmse <- sqrt(mean((pred_reg - test_reg$y)^2))
print(paste("KNN回归RMSE:", round(rmse, 3)))

# 可视化
test_reg$pred <- pred_reg

ggplot2::ggplot() +
  ggplot2::geom_point(data = train_reg, ggplot2::aes(x = x, y = y), alpha = 0.3) +
  ggplot2::geom_point(data = test_reg, ggplot2::aes(x = x, y = pred), color = "steelblue", size = 2) +
  ggplot2::labs(
    title = "KNN回归",
    subtitle = "蓝点为预测值",
    x = "x", y = "y"
  ) +
  ggplot2::theme_minimal()
```

---

## 7.8 局部加权回归 {#78-局部加权回归}

### LOWESS/LOESS

**局部加权回归（Locally Weighted Regression）**在每个预测点附近拟合一个局部回归模型。

```{r}
# 局部加权回归示例
set.seed(42)

# 创建数据
n <- 100
lowess_data <- data.frame(
  x = runif(n, 0, 10),
  y = sin(runif(n, 0, 10)) + rnorm(n, 0, 0.2)
)

# 使用loess进行局部加权回归
loess_model <- loess(y ~ x, data = lowess_data, span = 0.5)

# 预测
x_sorted <- sort(lowess_data$x)
y_pred <- predict(loess_model, newdata = data.frame(x = x_sorted))

# 可视化
ggplot2::ggplot(lowess_data, ggplot2::aes(x = x, y = y)) +
  ggplot2::geom_point(alpha = 0.6) +
  ggplot2::geom_line(data = data.frame(x = x_sorted, y = y_pred),
                     ggplot2::aes(x = x, y = y), color = "steelblue", linewidth = 1) +
  ggplot2::labs(
    title = "局部加权回归（LOESS）",
    subtitle = "蓝线为LOESS拟合曲线",
    x = "x", y = "y"
  ) +
  ggplot2::theme_minimal()
```

### span参数的影响

```{r}
# 比较不同span值
span_values <- c(0.2, 0.5, 0.8)
colors <- c("red", "steelblue", "green")

plot_data <- data.frame()
for (i in seq_along(span_values)) {
  model <- loess(y ~ x, data = lowess_data, span = span_values[i])
  pred <- predict(model, newdata = data.frame(x = x_sorted))
  plot_data <- rbind(plot_data, data.frame(
    x = x_sorted,
    y = pred,
    span = paste("span =", span_values[i])
  ))
}

ggplot2::ggplot() +
  ggplot2::geom_point(data = lowess_data, ggplot2::aes(x = x, y = y), alpha = 0.3) +
  ggplot2::geom_line(data = plot_data, ggplot2::aes(x = x, y = y, color = span), linewidth = 1) +
  ggplot2::labs(
    title = "不同span参数的LOESS拟合",
    x = "x", y = "y", color = "参数"
  ) +
  ggplot2::theme_minimal()
```

---

## 7.9 意义与使用场景 {#79-意义与使用场景}

### 核心意义

KNN和基于实例的方法是**懒惰学习**的代表，不需要显式的训练过程，直接存储训练数据。

### 优缺点

| 优点 | 缺点 |
|:----:|:----:|
| 简单直观 | 预测速度慢 |
| 无需训练 | 需要大量存储 |
| 可处理多分类 | 对特征缩放敏感 |
| 可处理非线性 | 高维数据效果差 |

### 适用场景

**举例**：医学诊断参考

**场景**：根据患者的症状和检查结果，参考相似病例进行诊断。

**为什么用KNN？**

医学诊断中，相似病例往往有相似的诊断结果。KNN可以找到历史上最相似的病例，为医生提供参考。医生可以查看这些相似病例的治疗方案和预后，辅助决策。

### KNN vs 其他方法

| 场景 | 推荐方法 |
|:----:|:--------:|
| 小数据、低维 | KNN |
| 大数据、高维 | SVM、树模型 |
| 需要解释性 | 决策树 |
| 需要概率输出 | 逻辑回归 |

---

# 第八章 贝叶斯与概率图模型 {#第八章-贝叶斯与概率图模型}

## 8.1 朴素贝叶斯分类器 {#81-朴素贝叶斯分类器}

### 贝叶斯定理

**贝叶斯定理**描述了条件概率之间的关系：

$$P(A|B) = \frac{P(B|A) \cdot P(A)}{P(B)}$$

在分类问题中：

$$P(y|x) = \frac{P(x|y) \cdot P(y)}{P(x)}$$

### 朴素贝叶斯假设

**朴素贝叶斯**假设特征之间相互独立：

$$P(x|y) = \prod_{j=1}^{p} P(x_j|y)$$

**分类决策**：

$$\hat{y} = \arg\max_y P(y) \prod_{j=1}^{p} P(x_j|y)$$

### 三种朴素贝叶斯模型

| 模型 | 特征类型 | 分布假设 |
|:----:|:--------:|:--------:|
| 高斯朴素贝叶斯 | 连续特征 | 高斯分布 |
| 多项式朴素贝叶斯 | 计数特征 | 多项式分布 |
| 伯努利朴素贝叶斯 | 二值特征 | 伯努利分布 |

```{r}
# 高斯朴素贝叶斯示例
set.seed(42)

# 使用iris数据集
data(iris)

# 划分训练集和测试集
train_idx <- sample(1:nrow(iris), 0.7 * nrow(iris))
train_iris <- iris[train_idx, ]
test_iris <- iris[-train_idx, ]

# 训练高斯朴素贝叶斯
nb_gaussian <- e1071::naiveBayes(Species ~ ., data = train_iris)

# 预测
nb_pred <- predict(nb_gaussian, test_iris)

# 混淆矩阵
conf_matrix <- table(实际 = test_iris$Species, 预测 = nb_pred)
print(conf_matrix)

# 准确率
accuracy <- mean(nb_pred == test_iris$Species)
print(paste("高斯朴素贝叶斯准确率:", round(accuracy, 3)))
```

### 查看模型参数

```{r}
# 查看各类别的先验概率
print("先验概率:")
print(nb_gaussian$apriori)

# 查看各特征的条件概率参数（均值和标准差）
print("条件概率参数:")
print(nb_gaussian$tables)
```

### 多项式朴素贝叶斯

```{r}
# 多项式朴素贝叶斯示例：文本分类
set.seed(42)

# 创建模拟文本数据
n <- 200
text_data <- data.frame(
  word1 = rpois(n, lambda = sample(c(2, 5, 1), n, replace = TRUE)),
  word2 = rpois(n, lambda = sample(c(3, 1, 4), n, replace = TRUE)),
  word3 = rpois(n, lambda = sample(c(1, 3, 2), n, replace = TRUE)),
  category = factor(sample(c("医疗", "体育", "科技"), n, replace = TRUE))
)

# 划分训练集和测试集
train_idx <- sample(1:n, 150)
train_text <- text_data[train_idx, ]
test_text <- text_data[-train_idx, ]

# 训练多项式朴素贝叶斯
nb_multinomial <- e1071::naiveBayes(category ~ ., data = train_text, type = "raw")

# 预测
pred_text <- predict(nb_multinomial, test_text)

# 准确率
accuracy <- mean(pred_text == test_text$category)
print(paste("多项式朴素贝叶斯准确率:", round(accuracy, 3)))
```

### 伯努利朴素贝叶斯

```{r}
# 伯努利朴素贝叶斯示例
set.seed(42)

# 创建二值特征数据
n <- 200
binary_data <- data.frame(
  symptom1 = sample(c(0, 1), n, replace = TRUE),
  symptom2 = sample(c(0, 1), n, replace = TRUE),
  symptom3 = sample(c(0, 1), n, replace = TRUE),
  symptom4 = sample(c(0, 1), n, replace = TRUE),
  disease = factor(sample(c("健康", "患病"), n, replace = TRUE, prob = c(0.7, 0.3)))
)

# 划分数据
train_idx <- sample(1:n, 150)
train_binary <- binary_data[train_idx, ]
test_binary <- binary_data[-train_idx, ]

# 训练伯努利朴素贝叶斯
nb_bernoulli <- e1071::naiveBayes(disease ~ ., data = train_binary)

# 预测
pred_binary <- predict(nb_bernoulli, test_binary)

# 准确率
accuracy <- mean(pred_binary == test_binary$disease)
print(paste("伯努利朴素贝叶斯准确率:", round(accuracy, 3)))
```

---

## 8.2 高斯判别分析（GDA） {#82-高斯判别分析gda}

### GDA原理

**高斯判别分析**假设各类别的数据服从多元高斯分布：

$$P(x|y=k) = \frac{1}{(2\pi)^{p/2}|\Sigma_k|^{1/2}} \exp\left(-\frac{1}{2}(x-\mu_k)^T \Sigma_k^{-1} (x-\mu_k)\right)$$

```{r}
# GDA示例（使用MASS包的lda函数）
set.seed(42)

# 使用iris数据
gda_model <- MASS::lda(Species ~ ., data = train_iris)

# 查看模型
print(gda_model)

# 预测
gda_pred <- predict(gda_model, test_iris)

# 混淆矩阵
table(实际 = test_iris$Species, 预测 = gda_pred$class)

# 准确率
accuracy <- mean(gda_pred$class == test_iris$Species)
print(paste("GDA准确率:", round(accuracy, 3)))
```

### GDA vs 朴素贝叶斯

| 特点 | GDA | 朴素贝叶斯 |
|:----:|:---:|:----------:|
| 特征独立性 | 不假设独立 | 假设独立 |
| 参数数量 | 多 | 少 |
| 数据需求 | 大 | 小 |
| 灵活性 | 高 | 低 |

---

## 8.3 贝叶斯网络基础 {#83-贝叶斯网络基础}

### 贝叶斯网络概念

**贝叶斯网络**是一种概率图模型，用有向无环图（DAG）表示变量之间的依赖关系。

**组成**：
- **节点**：随机变量
- **边**：依赖关系
- **条件概率表（CPT）**：每个节点的条件概率分布

```{r}
# 贝叶斯网络示例（概念演示）
# 使用bnlearn包（如果可用）

if (requireNamespace("bnlearn", quietly = TRUE)) {
  library(bnlearn)
  
  # 创建一个简单的贝叶斯网络结构
  # 假设：吸烟 -> 肺癌 -> 死亡；吸烟 -> 心脏病 -> 死亡
  
  # 定义网络结构
  dag <- model2network("[吸烟][肺癌|吸烟][心脏病|吸烟][死亡|肺癌:心脏病]")
  
  # 可视化网络结构
  graphviz.chart(dag, main = "贝叶斯网络结构示例")
  
} else {
  # 手动绘制贝叶斯网络概念图
  bn_nodes <- data.frame(
    node = c("吸烟", "肺癌", "心脏病", "死亡"),
    x = c(1, 0.5, 1.5, 1),
    y = c(3, 2, 2, 1)
  )
  
  ggplot2::ggplot() +
    ggplot2::geom_segment(ggplot2::aes(x = 1, xend = 0.5, y = 2.8, yend = 2.3), 
                          arrow = ggplot2::arrow(length = ggplot2::unit(0.2, "cm")), color = "gray50") +
    ggplot2::geom_segment(ggplot2::aes(x = 1, xend = 1.5, y = 2.8, yend = 2.3), 
                          arrow = ggplot2::arrow(length = ggplot2::unit(0.2, "cm")), color = "gray50") +
    ggplot2::geom_segment(ggplot2::aes(x = 0.5, xend = 1, y = 1.7, yend = 1.3), 
                          arrow = ggplot2::arrow(length = ggplot2::unit(0.2, "cm")), color = "gray50") +
    ggplot2::geom_segment(ggplot2::aes(x = 1.5, xend = 1, y = 1.7, yend = 1.3), 
                          arrow = ggplot2::arrow(length = ggplot2::unit(0.2, "cm")), color = "gray50") +
    ggplot2::geom_point(data = bn_nodes, ggplot2::aes(x = x, y = y), size = 12, color = "steelblue") +
    ggplot2::geom_text(data = bn_nodes, ggplot2::aes(x = x, y = y, label = node), vjust = -2, size = 4) +
    ggplot2::labs(
      title = "贝叶斯网络结构示例",
      subtitle = "吸烟 -> 肺癌 -> 死亡；吸烟 -> 心脏病 -> 死亡"
    ) +
    ggplot2::theme_void()
}
```

### 条件独立性

贝叶斯网络的关键性质是**条件独立性**：

$$P(X_1, X_2, ..., X_n) = \prod_{i=1}^{n} P(X_i | Parents(X_i))$$

---

## 8.4 隐马尔可夫模型（HMM）基础概念 {#84-隐马尔可夫模型hmm基础概念}

### HMM基本要素

**隐马尔可夫模型**用于建模序列数据，包含：

1. **隐藏状态序列**：不可观测的状态
2. **观测序列**：可观测的输出
3. **三个核心参数**：
   - 初始概率$\pi$
   - 转移概率$A$
   - 发射概率$B$

```{r}
# HMM概念示意
# 创建一个简单的疾病状态转移模型

# 状态：健康(H)、疾病(S)
# 观测：正常检查结果(N)、异常检查结果(A)

# 转移概率矩阵
transition_matrix <- matrix(
  c(0.9, 0.1,    # H -> H, H -> S
    0.3, 0.7),   # S -> H, S -> S
  nrow = 2, byrow = TRUE
)
rownames(transition_matrix) <- c("健康", "疾病")
colnames(transition_matrix) <- c("健康", "疾病")

print("转移概率矩阵:")
print(transition_matrix)

# 发射概率矩阵
emission_matrix <- matrix(
  c(0.8, 0.2,    # H -> N, H -> A
    0.3, 0.7),   # S -> N, S -> A
  nrow = 2, byrow = TRUE
)
rownames(emission_matrix) <- c("健康", "疾病")
colnames(emission_matrix) <- c("正常", "异常")

print("发射概率矩阵:")
print(emission_matrix)

# 初始概率
initial_prob <- c(健康 = 0.9, 疾病 = 0.1)
print("初始概率:")
print(initial_prob)
```

### HMM可视化

```{r}
# 可视化HMM结构
hmm_states <- data.frame(
  state = c("健康", "疾病"),
  x = c(1, 3),
  y = c(2, 2)
)

hmm_obs <- data.frame(
  obs = c("正常", "异常"),
  x = c(1, 3),
  y = c(1, 1)
)

ggplot2::ggplot() +
  ggplot2::geom_segment(ggplot2::aes(x = 1.3, xend = 2.7, y = 2, yend = 2), 
                        arrow = ggplot2::arrow(length = ggplot2::unit(0.2, "cm")), color = "gray50") +
  ggplot2::geom_segment(ggplot2::aes(x = 2.7, xend = 1.3, y = 1.85, yend = 1.85), 
                        arrow = ggplot2::arrow(length = ggplot2::unit(0.2, "cm")), color = "gray50") +
  ggplot2::geom_segment(ggplot2::aes(x = 1, xend = 1, y = 1.7, yend = 1.3), 
                        arrow = ggplot2::arrow(length = ggplot2::unit(0.2, "cm")), color = "steelblue", linetype = "dashed") +
  ggplot2::geom_segment(ggplot2::aes(x = 3, xend = 3, y = 1.7, yend = 1.3), 
                        arrow = ggplot2::arrow(length = ggplot2::unit(0.2, "cm")), color = "steelblue", linetype = "dashed") +
  ggplot2::geom_point(data = hmm_states, ggplot2::aes(x = x, y = y), 
                       size = 12, color = "steelblue", shape = 15) +
  ggplot2::geom_point(data = hmm_obs, ggplot2::aes(x = x, y = y), 
                       size = 10, color = "salmon", shape = 16) +
  ggplot2::geom_text(data = hmm_states, ggplot2::aes(x = x, y = y, label = state), 
                      vjust = -2, size = 4) +
  ggplot2::geom_text(data = hmm_obs, ggplot2::aes(x = x, y = y, label = obs), 
                      vjust = -2, size = 4) +
  ggplot2::annotate("text", x = 2, y = 2.15, label = "转移", size = 3, color = "gray30") +
  ggplot2::annotate("text", x = 1.5, y = 1.5, label = "发射", size = 3, color = "steelblue") +
  ggplot2::annotate("text", x = 3.5, y = 1.5, label = "发射", size = 3, color = "steelblue") +
  ggplot2::labs(
    title = "隐马尔可夫模型结构",
    subtitle = "方形：隐藏状态；圆形：观测值；实线：转移；虚线：发射"
  ) +
  ggplot2::theme_void()
```

### HMM的三个基本问题

1. **评估问题**：给定模型，计算观测序列的概率（前向算法）
2. **解码问题**：给定观测序列，求最可能的状态序列（Viterbi算法）
3. **学习问题**：估计模型参数（Baum-Welch算法）

---

## 8.5 高斯过程基础 {#85-高斯过程基础}

### 高斯过程概念

**高斯过程（Gaussian Process, GP）**是一种非参数贝叶斯方法，定义了函数的分布。

**定义**：对于任意输入点集合$\{x_1, ..., x_n\}$，函数值$\{f(x_1), ..., f(x_n)\}$服从多元高斯分布。

**核心要素**：
- **均值函数** $m(x)$
- **协方差函数（核函数）** $k(x, x')$

```{r}
# 高斯过程回归示例
set.seed(42)

# 创建数据
n_train <- 20
x_train <- sort(runif(n_train, 0, 10))
y_train <- sin(x_train) + rnorm(n_train, 0, 0.1)

# 测试点
x_test <- seq(0, 10, length.out = 100)

# 定义RBF核函数
rbf_kernel <- function(x1, x2, sigma = 1, length_scale = 1) {
  sigma^2 * exp(-0.5 * (outer(x1, x2, "-") / length_scale)^2)
}

# 计算协方差矩阵
K <- rbf_kernel(x_train, x_train)
K_star <- rbf_kernel(x_test, x_train)
K_star_star <- rbf_kernel(x_test, x_test)

# 添加噪声
sigma_n <- 0.1
K_noise <- K + sigma_n^2 * diag(n_train)

# 高斯过程预测
L <- chol(K_noise)
alpha <- solve(t(L), solve(L, y_train))
y_pred <- K_star %*% alpha

# 计算预测方差
v <- solve(L, t(K_star))
y_var <- diag(K_star_star) - colSums(v^2)
y_sd <- sqrt(pmax(y_var, 0))

# 可视化
gp_data <- data.frame(
  x = x_test,
  y_mean = as.vector(y_pred),
  y_lower = as.vector(y_pred - 1.96 * y_sd),
  y_upper = as.vector(y_pred + 1.96 * y_sd)
)

ggplot2::ggplot() +
  ggplot2::geom_ribbon(data = gp_data, ggplot2::aes(x = x, ymin = y_lower, ymax = y_upper), 
                        fill = "steelblue", alpha = 0.3) +
  ggplot2::geom_line(data = gp_data, ggplot2::aes(x = x, y = y_mean), color = "steelblue", linewidth = 1) +
  ggplot2::geom_point(data = data.frame(x = x_train, y = y_train), 
                       ggplot2::aes(x = x, y = y), size = 2) +
  ggplot2::labs(
    title = "高斯过程回归",
    subtitle = "阴影区域为95%置信区间",
    x = "x", y = "y"
  ) +
  ggplot2::theme_minimal()
```

### 核函数的选择

```{r}
# 比较不同长度尺度
length_scales <- c(0.5, 1, 2)

gp_compare <- data.frame()

for (l in length_scales) {
  K <- rbf_kernel(x_train, x_train, length_scale = l)
  K_star <- rbf_kernel(x_test, x_train, length_scale = l)
  K_star_star <- rbf_kernel(x_test, x_test, length_scale = l)
  
  K_noise <- K + sigma_n^2 * diag(n_train)
  L <- chol(K_noise)
  alpha <- solve(t(L), solve(L, y_train))
  y_pred <- K_star %*% alpha
  
  gp_compare <- rbind(gp_compare, data.frame(
    x = x_test,
    y = as.vector(y_pred),
    length_scale = paste("l =", l)
  ))
}

ggplot2::ggplot() +
  ggplot2::geom_point(data = data.frame(x = x_train, y = y_train), 
                       ggplot2::aes(x = x, y = y), size = 2) +
  ggplot2::geom_line(data = gp_compare, ggplot2::aes(x = x, y = y, color = length_scale), linewidth = 1) +
  ggplot2::labs(
    title = "不同长度尺度的高斯过程",
    x = "x", y = "y", color = "长度尺度"
  ) +
  ggplot2::theme_minimal()
```

### 高斯过程的特点

| 优点 | 缺点 |
|:----:|:----:|
| 提供不确定性估计 | 计算复杂度高$O(n^3)$ |
| 非参数、灵活 | 大数据集难以处理 |
| 自动处理噪声 | 核函数选择困难 |

---

## 8.6 意义与使用场景 {#86-意义与使用场景}

### 核心意义

贝叶斯方法提供了概率框架下的机器学习方法，能够：

1. **量化不确定性**：输出概率分布而非点估计
2. **融入先验知识**：通过先验分布引入领域知识
3. **处理小样本**：在数据有限时仍能给出合理估计

### 各方法适用场景

| 方法 | 适用场景 |
|:----:|:--------:|
| 朴素贝叶斯 | 文本分类、高维稀疏数据 |
| GDA | 低维连续数据、类别分离明显 |
| 贝叶斯网络 | 变量间有明确依赖关系 |
| HMM | 序列数据、时间序列 |
| 高斯过程 | 小样本回归、不确定性估计 |

### 医学应用举例

**场景**：疾病诊断与预后预测

**为什么用贝叶斯方法？**

1. **朴素贝叶斯**：根据症状快速筛查疾病
2. **贝叶斯网络**：建模疾病与风险因素之间的因果关系
3. **HMM**：分析疾病进展过程，预测患者状态变化
4. **高斯过程**：预测药物剂量-效应曲线，提供置信区间

---

## 总结 {#总结}

本教程涵盖了机器学习的核心概念和方法：

**第一章**：机器学习基础概念，包括学习范式、问题类型、模型评估基础

**第二章**：数据预处理与特征工程，是机器学习成功的关键步骤

**第三章**：模型评估与验证，确保模型泛化能力

**第四章**：线性模型，机器学习的基础

**第五章**：树模型与集成学习，处理复杂非线性关系

**第六章**：支持向量机与核方法，高维数据的利器

**第七章**：最近邻与基于实例的方法，简单直观的非参数方法

**第八章**：贝叶斯与概率图模型，概率框架下的学习方法

### 学习建议

1. **理论与实践结合**：每学完一个方法，用真实数据实践
2. **理解原理**：不仅会用包，更要理解背后的数学原理
3. **比较实验**：同一问题尝试不同方法，比较优劣
4. **关注医学应用**：将机器学习方法与医学实际问题结合

### 进阶学习方向

- 深度学习与神经网络
- 强化学习
- 因果推断
- 联邦学习与隐私保护
- 可解释机器学习