---
title: "R语言与数据可视化"
author: "小天使格礼"
output:
  html_document:
    toc: true
    toc_float: true
    toc_depth: 3
    anchor_sections: true
---

```{r setup, include=FALSE}
knitr::opts_chunk$set(echo = TRUE)

# 加载所有需要的包
# 核心包
library(ggplot2)
library(dplyr)
library(tidyr)

# 多图组合
library(gridExtra)
library(cowplot)
library(patchwork)
library(grid)

# 颜色相关
library(RColorBrewer)
library(viridis)

# 标注
library(ggrepel)

# 统计分析
library(quantreg)
library(broom)

# 交互式可视化
library(plotly)
library(highcharter)
library(echarts4r)
library(ggiraph)
library(dygraphs)

# 动画
library(gganimate)
library(gapminder)
library(tweenr)
library(transformr)

# 地图
library(sf)
library(maps)
library(rnaturalearth)

# 网络图
library(igraph)
library(ggraph)
library(ggforce)

# 聚类和PCA
library(factoextra)

# 机器学习
library(randomForest)

# ROC曲线
library(pROC)

# 生存分析
library(survival)
library(survminer)

# 桑基图和树图
library(ggalluvial)
library(treemapify)

# 重新加载ggplot2，解决randomForest::margin与ggplot2::margin的冲突
library(ggplot2)
```

# 前言

数据可视化是数据分析中最直观、最有效的沟通方式。一张好的图表胜过千言万语，能够帮助我们发现数据中的模式、趋势和异常。R语言拥有强大的可视化生态系统，从基础绘图到现代的ggplot2，从静态图表到交互式可视化，应有尽有。

本教程将系统介绍R语言数据可视化的各项技术，帮助你创建专业、美观、有效的数据可视化作品。

本教程的建议学习方法：先阅读并理解前四章内容即可，后面的内容可以在需要使用的时候再看，但依然建议粗略浏览以获得大致印象

本教程涵盖以下内容：

### 第一章：R语言可视化概述与基础绘图系统

| 小节 | 内容 | 链接 |
|:----:|:----:|:----:|
| 1.1 | R可视化生态系统简介 | [概述](#11-r可视化生态系统简介) |
| 1.2 | 基础绘图系统核心思想 | [画家模式](#12-基础绘图系统核心思想) |
| 1.3 | 高级绘图函数 | [plot/hist/boxplot/barplot](#13-高级绘图函数) |
| 1.4 | 低级绘图函数 | [points/lines/text/legend](#14-低级绘图函数) |
| 1.5 | 图形参数设置 | [par()参数](#15-图形参数设置) |
| 1.6 | 基础图形布局 | [layout()布局](#16-基础图形布局) |
| 1.7 | 保存基础图形 | [pdf/png/jpeg](#17-保存基础图形) |
| 1.8 | 基础绘图的局限性与转型至ggplot2 | [转型建议](#18-基础绘图的局限性与转型至ggplot2) |

### 第二章：ggplot2绘图语法基础

| 小节 | 内容 | 链接 |
|:----:|:----:|:----:|
| 2.1 | ggplot2的安装与加载 | [入门](#21-ggplot2的安装与加载) |
| 2.2 | 图形语法核心理念 | [图层概念](#22-图形语法核心理念) |
| 2.3 | ggplot()函数与数据映射 | [aes()映射](#23-ggplot函数与数据映射) |
| 2.4 | 几何对象 | [geom_*函数](#24-几何对象) |
| 2.5 | 统计变换 | [stat_*变换](#25-统计变换) |
| 2.6 | 标度概述 | [scale_*标度](#26-标度概述) |
| 2.7 | 坐标系概述 | [coord_*坐标系](#27-坐标系概述) |
| 2.8 | 分面概述 | [facet_*分面](#28-分面概述) |
| 2.9 | 主题概述 | [theme()主题](#29-主题概述) |
| 2.10 | 使用+符号构建图形 | [图层叠加](#210-使用符号构建图形) |

### 第三章：常用统计图形（基础）

| 小节 | 图形类型 | 链接 |
|:----:|:----:|:----:|
| 3.1 | 散点图 | [geom_point()](#31-散点图) |
| 3.2 | 折线图 | [geom_line()](#32-折线图) |
| 3.3 | 柱状图 | [geom_bar()/geom_col()](#33-柱状图) |
| 3.4 | 直方图 | [geom_histogram()](#34-直方图) |
| 3.5 | 密度图 | [geom_density()](#35-密度图) |
| 3.6 | 箱线图 | [geom_boxplot()](#36-箱线图) |
| 3.7 | 小提琴图 | [geom_violin()](#37-小提琴图) |
| 3.8 | 点图 | [geom_dotplot()](#38-点图) |
| 3.9 | 面积图 | [geom_area()](#39-面积图) |
| 3.10 | 饼图 | [coord_polar()](#310-饼图) |
| 3.11 | 误差条 | [geom_errorbar()](#311-误差条) |
| 3.12 | 平滑曲线 | [geom_smooth()](#312-平滑曲线) |
| 3.13 | 分位图 | [geom_quantile()](#313-分位图) |
| 3.14 | 文本注释 | [geom_text()/geom_label()](#314-文本注释) |
| 3.15 | 热图 | [geom_tile()](#315-热图) |

### 第四章：图形属性与标度调整

| 小节 | 内容 | 链接 |
|:----:|:----:|:----:|
| 4.1 | 颜色标度 | [scale_color_*](#41-颜色标度) |
| 4.2 | 形状标度 | [scale_shape_*](#42-形状标度) |
| 4.3 | 大小标度 | [scale_size_*](#43-大小标度) |
| 4.4 | 线条类型标度 | [scale_linetype_*](#44-线条类型标度) |
| 4.5 | 透明度标度 | [scale_alpha_*](#45-透明度标度) |
| 4.6 | 坐标轴标度 | [scale_x/y_*](#46-坐标轴标度) |
| 4.7 | 日期轴标度 | [scale_x_date()](#47-日期轴标度) |
| 4.8 | 手动设定标度 | [scale_*_manual()](#48-手动设定标度) |
| 4.9 | 坐标轴变换 | [scale_*_log10/trans](#49-坐标轴变换) |
| 4.10 | 图例与标题的调整 | [guides()/labs()](#410-图例与标题的调整) |

### 第五章：坐标系与分面

| 小节 | 内容 | 链接 |
|:----:|:----:|:----:|
| 5.1 | 笛卡尔坐标系 | [coord_cartesian()](#51-笛卡尔坐标系) |
| 5.2 | 固定纵横比 | [coord_fixed()](#52-固定纵横比) |
| 5.3 | 极坐标系 | [coord_polar()](#53-极坐标系) |
| 5.4 | 翻转坐标系 | [coord_flip()](#54-翻转坐标系) |
| 5.5 | 地图投影 | [coord_map()](#55-地图投影) |
| 5.6 | 分面基础：facet_wrap | [一维分面](#56-分面基础facet_wrap) |
| 5.7 | 分面进阶：facet_grid | [二维分面](#57-分面进阶facet_grid) |
| 5.8 | 分面中的标度自由设定 | [scales参数](#58-分面中的标度自由设定) |
| 5.9 | 分面标签与间距调整 | [labeller参数](#59-分面标签与间距调整) |
| 5.10 | 嵌套分面 | [facet_nested()](#510-嵌套分面) |

### 第六章：主题系统与图形定制

| 小节 | 内容 | 链接 |
|:----:|:----:|:----:|
| 6.1 | 内置主题 | [theme_bw/gray/minimal](#61-内置主题) |
| 6.2 | 主题元素调整 | [element_*函数](#62-主题元素调整) |
| 6.3 | 文本元素 | [element_text()](#63-文本元素) |
| 6.4 | 矩形元素 | [element_rect()](#64-矩形元素) |
| 6.5 | 线条元素 | [element_line()](#65-线条元素) |
| 6.6 | 图例位置与样式 | [legend.position](#66-图例位置与样式) |
| 6.7 | 间距与边距 | [margin/plot.margin](#67-间距与边距) |
| 6.8 | 自定义完整主题 | [theme()函数](#68-自定义完整主题) |
| 6.9 | 扩展包主题 | [ggthemes/hrbrthemes](#69-扩展包主题) |

### 第七章：多图组合与排版

| 小节 | 内容 | 链接 |
|:----:|:----:|:----:|
| 7.1 | 基础多图：par(mfrow) | [基础方法](#71-基础多图parmfrow) |
| 7.2 | 网格布局：gridExtra | [grid.arrange()](#72-网格布局gridextra) |
| 7.3 | cowplot包 | [plot_grid()](#73-cowplot包) |
| 7.4 | patchwork包 | [+/\|操作符](#74-patchwork包) |
| 7.5 | 插入子图 | [inset plot](#75-插入子图) |
| 7.6 | 共用图例与轴 | [get_legend()](#76-共用图例与轴) |
| 7.7 | 复杂布局设计 | [area()布局](#77-复杂布局设计) |
| 7.8 | 多页PDF输出 | [pdf()设备](#78-多页pdf输出) |

### 第八章：颜色、字体与标注的精细控制

| 小节 | 内容 | 链接 |
|:----:|:----:|:----:|
| 8.1 | RColorBrewer调色板 | [配色方案](#81-rcolorbrewer调色板) |
| 8.2 | viridis色系 | [色盲友好配色](#82-viridis色系) |
| 8.3 | 自定义颜色向量 | [colorRampPalette()](#83-自定义颜色向量) |
| 8.4 | 渐变色自定义 | [scale_*_gradient()](#84-渐变色自定义) |
| 8.5 | 字体设置 | [showtext包](#85-字体设置) |
| 8.6 | 使用系统字体 | [extrafont包](#86-使用系统字体) |
| 8.7 | 标注与文本注释的高级用法 | [annotate()/geom_text()](#87-标注与文本注释的高级用法) |
| 8.8 | 数学表达式与公式标注 | [expression()](#88-数学表达式与公式标注) |
| 8.9 | 表格嵌入图形 | [gridExtra/tableGrob](#89-表格嵌入图形) |

### 第九章：交互式可视化

| 小节 | 内容 | 链接 |
|:----:|:----:|:----:|
| 9.1 | plotly包基础 | [ggplotly()](#91-plotly包基础) |
| 9.2 | plotly原生语法 | [plot_ly()](#92-plotly原生语法) |
| 9.3 | 悬停信息定制 | [tooltip定制](#93-悬停信息定制) |
| 9.4 | 缩放、平移、框选交互 | [交互模式](#94-缩放平移框选交互) |
| 9.5 | highcharter包 | [高级交互图表](#95-highcharter包) |
| 9.6 | echarts4r包 | [ECharts绑定](#96-echarts4r包) |
| 9.7 | ggiraph包 | [交互式ggplot](#97-ggiraph包) |
| 9.8 | shiny中的可视化集成 | [动态可视化](#98-shiny中的可视化集成) |
| 9.9 | 交互式时间序列 | [dygraphs包](#99-交互式时间序列) |
| 9.10 | 交互式网络图 | [visNetwork包](#910-交互式网络图) |

### 第十章：高级图表类型

| 小节 | 图形类型 | 链接 |
|:----:|:----:|:----:|
| 10.1 | 统计分布图 | [geom_density_ridges()](#101-统计分布图) |
| 10.2 | 二维密度图 | [geom_density_2d()](#102-二维密度图) |
| 10.3 | 六边形热图 | [geom_hex()](#103-六边形热图) |
| 10.4 | 韦恩图/欧拉图 | [VennDiagram/eulerr](#104-韦恩图欧拉图) |
| 10.5 | 词云 | [wordcloud包](#105-词云) |
| 10.6 | 雷达图/蜘蛛图 | [fmsb包](#106-雷达图蜘蛛图) |
| 10.7 | 平行坐标图 | [GGally包](#107-平行坐标图) |
| 10.8 | 瀑布图 | [waterfalls包](#108-瀑布图) |
| 10.9 | 相关系数矩阵图 | [corrplot包](#109-相关系数矩阵图) |
| 10.10 | 热图聚类 | [pheatmap包](#1010-热图聚类) |
| 10.11 | 树状图 | [ggdendro包](#1011-树状图) |
| 10.12 | 时间序列分解图 | [forecast包](#1012-时间序列分解图) |
| 10.13 | 生存曲线图 | [survminer包](#1013-生存曲线图) |
| 10.14 | 森林图 | [forestplot包](#1014-森林图) |

### 第十一章：动态可视化与动画

| 小节 | 内容 | 链接 |
|:----:|:----:|:----:|
| 11.1 | gganimate基础 | [transition_*函数](#111-gganimate基础) |
| 11.2 | 过渡效果 | [transition_states()](#112-过渡效果) |
| 11.3 | 出现与消失 | [enter/exit函数](#113-出现与消失) |
| 11.4 | 视图过渡 | [view_*函数](#114-视图过渡) |
| 11.5 | 影子效果 | [shadow_*函数](#115-影子效果) |
| 11.6 | 缓动函数 | [ease_aes()](#116-缓动函数) |
| 11.7 | tweenr平滑过渡 | [插值动画](#117-tweenr平滑过渡) |
| 11.8 | transformr几何变换 | [形状变换](#118-transformr几何变换) |
| 11.9 | 动画渲染设置 | [animate()参数](#119-动画渲染设置) |
| 11.10 | 复杂动画案例 | [综合示例](#1110-复杂动画案例) |

### 第十二章：空间数据可视化（地图）

| 小节 | 内容 | 链接 |
|:----:|:----:|:----:|
| 12.1 | sf包基础 | [简单要素](#121-sf包基础) |
| 12.2 | ggplot2绘制简单地图 | [geom_sf()](#122-ggplot2绘制简单地图) |
| 12.3 | 从外部读取地图数据 | [rnaturalearth/maps](#123-从外部读取地图数据) |
| 12.4 | 地图数据可视化 | [填充地图](#124-地图数据可视化) |
| 12.5 | 分层地图 | [多图层叠加](#125-分层地图) |
| 12.6 | 交互式地图：leaflet | [leaflet包](#126-交互式地图leaflet) |
| 12.7 | 地图投影变换 | [coord_sf()](#127-地图投影变换) |
| 12.8 | 地理数据聚合 | [空间聚合](#128-地理数据聚合) |

### 第十三章：网络与层次结构可视化

| 小节 | 内容 | 链接 |
|:----:|:----:|:----:|
| 13.1 | igraph基础 | [网络对象创建](#131-igraph基础) |
| 13.2 | ggraph网络图 | [geom_edge_*](#132-ggraph网络图) |
| 13.3 | 节点与边的美学 | [节点/边样式](#133-节点与边的美学) |
| 13.4 | 网络布局算法 | [layout参数](#134-网络布局算法) |
| 13.5 | 层次结构树状图 | [dendrogram](#135-层次结构树状图) |
| 13.6 | 树状图定制 | [ggraph树图](#136-树状图定制) |

### 第十四章：模型诊断与统计结果可视化

| 小节 | 图形类型 | 链接 |
|:----:|:----:|:----:|
| 14.1 | 回归诊断图 | [plot(lm)](#141-回归诊断图) |
| 14.2 | 残差分析可视化 | [残差图](#142-残差分析可视化) |
| 14.3 | 随机森林变量重要性图 | [varImpPlot()](#143-随机森林变量重要性图) |
| 14.4 | 混淆矩阵可视化 | [confusionMatrix图](#144-混淆矩阵可视化) |
| 14.5 | ROC曲线与AUC | [pROC包](#145-roc曲线与auc) |
| 14.6 | 生存曲线 | [survfit()图](#146-生存曲线) |
| 14.7 | 模型预测对比图 | [预测值vs实际值](#147-模型预测对比图) |
| 14.8 | 贝叶斯模型后验分布图 | [bayesplot包](#148-贝叶斯模型后验分布图) |

### 第十五章：可视化性能优化与最佳实践

| 小节 | 内容 | 链接 |
|:----:|:----:|:----:|
| 15.1 | 大数据集可视化策略 | [采样/聚合策略](#151-大数据集可视化策略) |
| 15.2 | geom_point的透明度与光栅化 | [透明度优化](#152-geom_point的透明度与光栅化) |
| 15.3 | 使用data.table预先聚合 | [数据预处理](#153-使用datatable预先聚合) |
| 15.4 | 图形保存格式选择 | [矢量/位图格式](#154-图形保存格式选择) |
| 15.5 | 分辨率与尺寸设置 | [DPI设置](#155-分辨率与尺寸设置) |
| 15.6 | 可视化配色原则 | [配色建议](#156-可视化配色原则) |
| 15.7 | 图标题、轴标签的清晰性 | [标签规范](#157-图标题轴标签的清晰性) |
| 15.8 | 避免信息冗余与图表垃圾 | [简洁原则](#158-避免信息冗余与图表垃圾) |
| 15.9 | 可重复性：脚本化图形生成 | [自动化流程](#159-可重复性脚本化图形生成) |
| 15.10 | 自定义函数封装常用图形模板 | [函数封装](#1510-自定义函数封装常用图形模板) |

在Rstudio中安装本节课所有需要的包，运行以下指令：
```{r, eval=FALSE}
install.packages(c(
  "ggplot2", "dplyr", "tidyr",
  "gridExtra", "cowplot", "patchwork", "grid",
  "RColorBrewer", "viridis",
  "ggrepel",
  "quantreg", "broom",
  "plotly", "highcharter", "echarts4r", "ggiraph", "dygraphs",
  "gganimate", "gapminder", "tweenr", "transformr",
  "sf", "maps", "rnaturalearth",
  "igraph", "ggraph", "ggforce",
  "factoextra",
  "randomForest",
  "pROC",
  "survival", "survminer",
  "ggalluvial", "treemapify",
  "ggforce"
))
```

# 第一章：R语言可视化概述与基础绘图系统

R语言提供了两套主要的绘图系统：基础绘图系统（base graphics）和基于图形语法的ggplot2系统。本章介绍基础绘图系统，它是理解R可视化的起点。

## 1.1 R可视化生态系统简介 {#11-r可视化生态系统简介}

R语言拥有丰富的可视化包和工具。

```{r}
# R可视化的主要系统

# 1. 基础绘图系统（base graphics）
# R内置的绘图系统，简单直接
# 主要函数：plot()、hist()、boxplot()、barplot()等

# 2. lattice包
# 基于网格图形系统，适合多变量、多面板图形
# 主要函数：xyplot()、bwplot()、histogram()等

# 3. ggplot2包
# 基于图形语法（Grammar of Graphics），最流行的R可视化包
# 使用图层叠加的方式构建图形

# 4. 交互式可视化
# plotly：将ggplot2转为交互式
# highcharter：高级交互图表
# leaflet：交互式地图

# 5. 专用可视化
# 热图：pheatmap、ComplexHeatmap
# 网络图：igraph、ggraph
# 时间序列：forecast、dygraphs
```

**小结**：ggplot2是R可视化的主流选择，但基础绘图系统仍然重要。

## 1.2 基础绘图系统核心思想 {#12-基础绘图系统核心思想}

基础绘图系统采用"画家模式"，逐步在画布上添加图形元素。

```{r}
# 基础绘图的两种函数类型

# 1. 高级绘图函数：创建新图形
# 每次调用会创建新的图形窗口
# 例如：plot()、hist()、boxplot()、barplot()

# 2. 低级绘图函数：在现有图形上添加元素
# 在当前图形上添加内容，不会创建新图形
# 例如：points()、lines()、text()、legend()

# 示例：画家模式
# 创建示例数据
x <- 1:10
y <- x^2

# 第一步：创建基础图形
plot(x, y, type = "n", main = "画家模式示例")  # type="n"只创建框架不画点

# 第二步：逐步添加元素
points(x, y, pch = 19, col = "blue")  # 添加点
lines(x, y, col = "red")              # 添加线
text(5, 50, "y = x^2", col = "darkgreen")  # 添加文本
legend("topleft", legend = c("数据点", "连线"), 
       col = c("blue", "red"), pch = c(19, NA), lty = c(NA, 1))
```

**小结**：基础绘图系统像画家作画，逐步添加元素构建完整图形。

## 1.3 高级绘图函数 {#13-高级绘图函数}

高级绘图函数创建新图形。

### plot()函数

```{r}
# plot()是最通用的高级绘图函数

# 创建示例数据
x <- 1:20
y <- rnorm(20)

# 基础散点图
plot(x, y)

# 指定标题和标签
plot(x, y, 
     main = "散点图示例",      # 主标题
     xlab = "X轴标签",         # X轴标签
     ylab = "Y轴标签",         # Y轴标签
     col = "steelblue",        # 点的颜色
     pch = 19,                 # 点的形状（实心圆）
     cex = 1.5)                # 点的大小

# 绘制函数曲线
curve(x^2, from = -5, to = 5, main = "y = x^2")

# 绘制折线图
plot(x, y, type = "l", main = "折线图")  # type="l"表示线条

# 绘制点线图
plot(x, y, type = "b", main = "点线图")  # type="b"表示点和线
```

### hist()函数

```{r}
# hist()绘制直方图

# 创建正态分布数据
data <- rnorm(1000, mean = 50, sd = 10)

# 基础直方图
hist(data)

# 自定义直方图
hist(data,
     main = "正态分布数据直方图",
     xlab = "数值",
     ylab = "频数",
     col = "lightblue",
     breaks = 30,              # 分组数量
     border = "white",         # 边框颜色
     probability = TRUE)       # 显示概率密度而非频数

# 添加密度曲线
lines(density(data), col = "red", lwd = 2)
```

### boxplot()函数

```{r}
# boxplot()绘制箱线图

# 创建分组数据
group_A <- rnorm(50, mean = 50, sd = 10)
group_B <- rnorm(50, mean = 60, sd = 15)
group_C <- rnorm(50, mean = 55, sd = 8)

# 基础箱线图
boxplot(group_A, group_B, group_C,
        main = "三组数据对比",
        names = c("组A", "组B", "组C"),
        col = c("lightblue", "lightgreen", "lightpink"))

# 使用公式语法
df <- data.frame(
  value = c(group_A, group_B, group_C),
  group = factor(rep(c("A", "B", "C"), each = 50))
)

boxplot(value ~ group, data = df,
        main = "按组分组箱线图",
        xlab = "组别",
        ylab = "数值",
        col = c("lightblue", "lightgreen", "lightpink"))
```

### barplot()函数

```{r}
# barplot()绘制柱状图

# 创建数据
categories <- c("产品A", "产品B", "产品C", "产品D")
sales <- c(150, 200, 120, 180)

# 基础柱状图
barplot(sales, names.arg = categories,
        main = "产品销售额",
        xlab = "产品",
        ylab = "销售额",
        col = "steelblue")

# 水平柱状图
barplot(sales, names.arg = categories,
        main = "产品销售额（水平）",
        horiz = TRUE,           # 水平方向
        col = "coral",
        las = 1)                # 标签方向

# 堆叠柱状图
sales_matrix <- matrix(c(100, 80, 70, 90,
                         50, 120, 50, 90), 
                       nrow = 2, byrow = TRUE)
rownames(sales_matrix) <- c("上半年", "下半年")
colnames(sales_matrix) <- categories

barplot(sales_matrix,
        main = "产品销售额对比",
        col = c("lightblue", "lightgreen"),
        legend.text = TRUE,
        beside = FALSE)  # beside=FALSE表示堆叠

# 分组柱状图
barplot(sales_matrix,
        main = "产品销售额对比（分组）",
        col = c("lightblue", "lightgreen"),
        legend.text = TRUE,
        beside = TRUE)  # beside=TRUE表示分组
```

### pie()函数

```{r}
# pie()绘制饼图

# 创建数据
categories <- c("产品A", "产品B", "产品C", "产品D")
sales <- c(150, 200, 120, 180)

# 基础饼图
pie(sales, labels = categories,
    main = "产品销售占比",
    col = c("lightblue", "lightgreen", "lightpink", "lightyellow"))

# 显示百分比
percent <- round(sales / sum(sales) * 100, 1)
labels <- paste(categories, "\n", percent, "%", sep = "")
pie(sales, labels = labels,
    main = "产品销售占比（带百分比）",
    col = c("lightblue", "lightgreen", "lightpink", "lightyellow"))
```

**小结**：高级绘图函数创建新图形，常用参数包括main、xlab、ylab、col、pch等。

## 1.4 低级绘图函数 {#14-低级绘图函数}

低级绘图函数在现有图形上添加元素。

```{r}
# 创建基础图形
x <- 1:10
y <- x + rnorm(10)
plot(x, y, type = "n", main = "低级绘图函数示例",
     xlab = "X", ylab = "Y", xlim = c(0, 11), ylim = c(-2, 12))

# points()添加点
points(x, y, pch = 19, col = "blue", cex = 1.5)

# lines()添加线
lines(x, x, col = "red", lwd = 2, lty = 2)

# abline()添加直线
abline(a = 0, b = 1, col = "green", lwd = 2)  # y = x
abline(h = 5, col = "gray", lty = 2)          # 水平线
abline(v = 5, col = "gray", lty = 3)          # 垂直线

# text()添加文本
text(8, 2, "y = x", col = "green", cex = 1.2)

# legend()添加图例
legend("topleft", 
       legend = c("数据点", "拟合线", "y=x"),
       col = c("blue", "red", "green"),
       pch = c(19, NA, NA),
       lty = c(NA, 2, 1),
       lwd = c(NA, 2, 2))

# title()添加标题（如果需要后加）
title(sub = "副标题", col.sub = "gray")

# axis()添加坐标轴
# 在右侧添加坐标轴
axis(4, at = seq(0, 10, 2), labels = letters[1:6])

# mtext()在边距添加文本
mtext("右侧标注", side = 4, line = 2, col = "blue")

# polygon()添加多边形
polygon(c(2, 4, 4, 2), c(2, 2, 4, 4), 
        col = rgb(1, 0, 0, 0.3), border = "red")

# segments()添加线段
segments(6, 8, 8, 10, col = "purple", lwd = 2)

# arrows()添加箭头
arrows(6, 6, 8, 8, col = "orange", lwd = 2, length = 0.1)
```

**小结**：低级绘图函数可以灵活地在图形上添加各种元素。

## 1.5 图形参数设置 {#15-图形参数设置}

使用par()函数设置全局图形参数。

```{r}
# par()函数控制图形外观

# 查看当前参数设置
par("mfrow")    # 图形布局
par("mar")      # 图形边距
par("bg")       # 背景色

# 设置多图布局
par(mfrow = c(2, 2))  # 2行2列

# 绘制4个图形
plot(1:10, main = "图1")
plot(10:1, main = "图2")
hist(rnorm(100), main = "图3")
boxplot(rnorm(100), main = "图4")

# 恢复默认设置
par(mfrow = c(1, 1))

# 设置边距
par(mar = c(5, 4, 4, 2) + 0.1)  # 下、左、上、右
# 默认值：c(5, 4, 4, 2) + 0.1

# 设置外边距
par(oma = c(0, 0, 2, 0))  # 外边距

# 设置背景色
par(bg = "white")

# 设置字体大小
par(cex = 1.2)      # 全局放大
par(cex.axis = 1)   # 坐标轴
par(cex.lab = 1)    # 标签
par(cex.main = 1.2) # 标题

# 设置颜色
par(col = "black")       # 默认颜色
par(col.axis = "black")  # 坐标轴颜色
par(col.lab = "black")   # 标签颜色
par(col.main = "black")  # 标题颜色

# 设置字体
par(family = "serif")    # 衬线字体
# Windows下常用选项："serif", "sans", "mono"

# 保存当前参数设置
old_par <- par(no.readonly = TRUE)

# 修改参数
par(mfrow = c(1, 2), mar = c(2, 2, 2, 2))

# 绘制图形
plot(1:10)
plot(10:1)

# 恢复原始参数
par(old_par)
```

**小结**：`par()`函数可以控制图形的各种全局参数，建议保存并恢复原始设置。

## 1.6 基础图形布局 {#16-基础图形布局}

使用layout()函数创建复杂布局。

```{r}
# layout()函数创建自定义布局
# 注意：如果加载了plotly包，需要使用graphics::layout()避免冲突

# 定义布局矩阵
# 0表示该位置不放置图形
layout_matrix <- matrix(c(1, 1, 2,
                          3, 3, 3,
                          4, 5, 5), nrow = 3, byrow = TRUE)

# 应用布局（使用graphics::layout避免与plotly冲突）
graphics::layout(layout_matrix)

# 设置边距
par(mar = c(2, 2, 2, 1))

# 绘制图形
plot(1:10, main = "图1（占2格）", col = "blue")
plot(1:10, main = "图2", col = "red")
hist(rnorm(100), main = "图3（占3格）", col = "green")
boxplot(rnorm(50), main = "图4", col = "purple")
pie(c(1, 2, 3), main = "图5（占2格）", col = c("red", "green", "blue"))

# 恢复默认布局
graphics::layout(1)
par(mar = c(5, 4, 4, 2) + 0.1)

# 查看布局
# layout.show(5)  # 显示5个区域的布局
```

**小结**：`layout()`比`par(mfrow)`更灵活，可以创建不规则布局。注意plotly包也有`layout()`函数，需使用`graphics::layout()`区分。

## 1.7 保存基础图形 {#17-保存基础图形}

将图形保存到文件。

```{r, eval=FALSE}
# 保存为PDF
pdf("my_plot.pdf", width = 8, height = 6)  # 打开PDF设备
plot(1:10, main = "保存的图形")             # 绘制图形
dev.off()                                   # 关闭设备

# 保存为PNG
png("my_plot.png", width = 800, height = 600, res = 100)
plot(1:10, main = "PNG图形")
dev.off()

# 保存为JPEG
jpeg("my_plot.jpg", width = 800, height = 600, quality = 90)
plot(1:10, main = "JPEG图形")
dev.off()

# 保存为SVG（矢量图）
svg("my_plot.svg", width = 8, height = 6)
plot(1:10, main = "SVG图形")
dev.off()

# 使用dev.copy()复制当前图形
plot(1:10, main = "当前图形")
dev.copy(pdf, "copied_plot.pdf")
dev.off()

# 查看当前设备
dev.cur()

# 查看所有设备
dev.list()
```

**小结**：矢量图（PDF、SVG）适合出版，位图（PNG、JPEG）适合网页。

## 1.8 基础绘图的局限性与转型至ggplot2 {#18-基础绘图的局限性与转型至ggplot2}

基础绘图系统有一些局限性，ggplot2提供了更优雅的解决方案。

```{r}
# 基础绘图的局限性

# 1. 代码冗长
# 基础绘图需要手动添加每个元素
par(mfrow = c(1, 2))

# 基础绘图方式
plot(1:10, (1:10)^2, type = "n", main = "基础绘图")
points(1:10, (1:10)^2, pch = 19, col = "blue")
lines(1:10, (1:10)^2, col = "red")
legend("topleft", legend = c("点", "线"), 
       pch = c(19, NA), lty = c(NA, 1), 
       col = c("blue", "red"))

# ggplot2方式（更简洁）
library(ggplot2)
df <- data.frame(x = 1:10, y = (1:10)^2)
ggplot(df, aes(x = x, y = y)) +
  geom_point(color = "blue") +
  geom_line(color = "red") +
  ggtitle("ggplot2绘图") +
  theme_minimal()

par(mfrow = c(1, 1))

# 2. 分组处理复杂
# 基础绘图需要循环处理分组
# ggplot2自动处理分组

# 3. 分面困难
# 基础绘图需要手动创建多个面板
# ggplot2的facet功能自动处理

# 4. 主题不统一
# 基础绘图需要手动设置每个元素
# ggplot2有内置主题系统
```

**小结**：ggplot2语法更简洁、更一致，是现代R可视化的首选。

---

## 第一章总结

| 函数类型 | 函数 | 用途 |
|----------|------|------|
| 高级函数 | `plot()` | 通用绘图 |
| 高级函数 | `hist()` | 直方图 |
| 高级函数 | `boxplot()` | 箱线图 |
| 高级函数 | `barplot()` | 柱状图 |
| 高级函数 | `pie()` | 饼图 |
| 低级函数 | `points()` | 添加点 |
| 低级函数 | `lines()` | 添加线 |
| 低级函数 | `text()` | 添加文本 |
| 低级函数 | `legend()` | 添加图例 |
| 低级函数 | `abline()` | 添加直线 |
| 参数设置 | `par()` | 设置图形参数 |
| 布局 | `layout()` | 自定义布局 |

---

# 第二章：ggplot2绘图语法基础

ggplot2是R中最流行的可视化包，基于Leland Wilkinson的"图形语法"（Grammar of Graphics）理论。本章介绍ggplot2的核心概念和基本用法。

## 2.1 ggplot2的安装与加载 {#21-ggplot2的安装与加载}

```{r}
# 安装ggplot2（如果尚未安装）
# install.packages("ggplot2")

# 加载ggplot2
library(ggplot2)

# ggplot2是tidyverse的一部分
# 也可以加载整个tidyverse
# library(tidyverse)

# 查看ggplot2版本
packageVersion("ggplot2")
```

**小结**：ggplot2可以单独加载，也可以作为tidyverse的一部分加载。

## 2.2 图形语法核心理念 {#22-图形语法核心理念}

图形语法将图形分解为独立的组件。

```{r}
# 图形语法的核心组件

# 1. 数据（Data）：要可视化的数据集
# 2. 映射（Aesthetics）：数据变量到图形属性的映射
# 3. 几何对象（Geometries）：图形的几何形状（点、线、柱等）
# 4. 标度（Scales）：控制图形属性的映射方式
# 5. 坐标系（Coordinates）：数据到平面的映射
# 6. 分面（Facets）：将数据分割成多个子图
# 7. 主题（Theme）：控制图形的非数据元素

# 示例：理解各组件
ggplot(data = mpg,                    # 数据
       aes(x = displ, y = hwy)) +     # 映射
  geom_point() +                       # 几何对象
  scale_x_continuous() +               # 标度
  coord_cartesian() +                  # 坐标系
  facet_wrap(~ class) +                # 分面
  theme_minimal()                      # 主题
```

**小结**：图形语法将图形分解为独立组件，每个组件都可以单独调整。

## 2.3 ggplot()函数与数据映射 {#23-ggplot函数与数据映射}

ggplot()是所有ggplot2图形的起点。

```{r}
# ggplot()函数的基本用法

# 创建基础图形对象（不显示图形）
p <- ggplot(data = mpg)
p

# 添加映射
p <- ggplot(data = mpg, aes(x = displ, y = hwy))
p

# 添加几何对象后才能显示图形
p + geom_point()

# 在geom_*()中添加映射
ggplot(data = mpg) +
  geom_point(aes(x = displ, y = hwy))

# aes()中的映射
ggplot(data = mpg, aes(x = displ, y = hwy)) +
  geom_point(aes(color = class))  # 颜色映射到class变量

# 在ggplot()和geom_*()中都可以设置映射
# ggplot()中的映射是全局的，对所有图层生效
# geom_*()中的映射只对该图层生效

# 示例：全局映射 vs 局部映射
ggplot(mpg, aes(x = displ, y = hwy, color = class)) +
  geom_point() +
  geom_smooth(method = "lm", se = FALSE)  # 平滑线也按颜色分组

# 只在点图层使用颜色映射
ggplot(mpg, aes(x = displ, y = hwy)) +
  geom_point(aes(color = class)) +
  geom_smooth(method = "lm", se = FALSE, color = "black")  # 只有一条平滑线
```

**小结**：`ggplot()`创建图形对象，`aes()`定义数据到图形属性的映射。

## 2.4 几何对象 {#24-几何对象}

几何对象定义图形的形状。

```{r}
# 常用几何对象

# geom_point()：散点图
ggplot(mpg, aes(x = displ, y = hwy)) +
  geom_point()

# geom_line()：折线图
ggplot(economics, aes(x = date, y = unemploy)) +
  geom_line()

# geom_bar()：柱状图（自动计数）
ggplot(mpg, aes(x = class)) +
  geom_bar()

# geom_col()：柱状图（使用提供的y值）
df <- data.frame(
  category = c("A", "B", "C"),
  value = c(10, 20, 15)
)
ggplot(df, aes(x = category, y = value)) +
  geom_col()

# geom_histogram()：直方图
ggplot(mpg, aes(x = hwy)) +
  geom_histogram(bins = 20)

# geom_density()：密度图
ggplot(mpg, aes(x = hwy)) +
  geom_density()

# geom_boxplot()：箱线图
ggplot(mpg, aes(x = class, y = hwy)) +
  geom_boxplot()

# geom_violin()：小提琴图
ggplot(mpg, aes(x = class, y = hwy)) +
  geom_violin()

# geom_smooth()：平滑曲线
ggplot(mpg, aes(x = displ, y = hwy)) +
  geom_point() +
  geom_smooth()

# geom_text()：文本标签
ggplot(mpg[1:20, ], aes(x = displ, y = hwy)) +
  geom_point() +
  geom_text(aes(label = manufacturer), vjust = -0.5, size = 3)

# 组合多个几何对象
ggplot(mpg, aes(x = displ, y = hwy)) +
  geom_point(aes(color = class)) +
  geom_smooth(method = "lm", se = TRUE) +
  geom_rug()  # 边缘地毯图
```

**小结**：几何对象是图形的核心，可以通过`+`叠加多个图层。

## 2.5 统计变换 {#25-统计变换}

统计变换对数据进行计算后绘图。

```{r}
# 统计变换示例

# stat_summary()：汇总统计
ggplot(mpg, aes(x = class, y = hwy)) +
  stat_summary(fun = mean, geom = "point", size = 3, color = "red") +
  stat_summary(fun.data = mean_cl_normal, geom = "errorbar", width = 0.2)

# stat_smooth()：平滑曲线（geom_smooth()的底层）
ggplot(mpg, aes(x = displ, y = hwy)) +
  geom_point() +
  stat_smooth(method = "lm")

# stat_density()：密度估计
ggplot(mpg, aes(x = hwy)) +
  stat_density(geom = "line")

# stat_bin()：分箱计数（geom_histogram()的底层）
ggplot(mpg, aes(x = hwy)) +
  stat_bin(geom = "bar", bins = 20)

# stat_identity()：直接使用数据值
df <- data.frame(x = 1:5, y = c(10, 20, 15, 25, 18))
ggplot(df, aes(x = x, y = y)) +
  stat_identity(geom = "bar")
```

**小结**：统计变换在绘图前对数据进行计算，每个geom都有对应的stat。

## 2.6 标度概述 {#26-标度概述}

标度控制数据到图形属性的映射。

```{r}
# 标度控制图形属性

# 颜色标度
ggplot(mpg, aes(x = displ, y = hwy, color = class)) +
  geom_point() +
  scale_color_brewer(palette = "Set1")  # 使用ColorBrewer调色板

# 填充标度
ggplot(mpg, aes(x = class, fill = drv)) +
  geom_bar() +
  scale_fill_brewer(palette = "Set2")

# 大小标度
ggplot(mpg, aes(x = displ, y = hwy, size = cyl)) +
  geom_point() +
  scale_size(range = c(1, 5))

# 形状标度
ggplot(mpg, aes(x = displ, y = hwy, shape = drv)) +
  geom_point() +
  scale_shape_manual(values = c(16, 17, 18))

# 坐标轴标度
ggplot(mpg, aes(x = displ, y = hwy)) +
  geom_point() +
  scale_x_continuous(limits = c(0, 8), breaks = seq(0, 8, 2)) +
  scale_y_continuous(limits = c(0, 50))
```

**小结**：标度函数以`scale_`开头，控制数据到图形属性的映射方式。

## 2.7 坐标系概述 {#27-坐标系概述}

坐标系定义数据到平面的映射。

```{r}
# 常用坐标系

# coord_cartesian()：笛卡尔坐标系（默认）
ggplot(mpg, aes(x = displ, y = hwy)) +
  geom_point() +
  coord_cartesian(xlim = c(2, 6), ylim = c(20, 40))  # 缩放视图但不删除数据

# coord_flip()：翻转坐标系
ggplot(mpg, aes(x = class, y = hwy)) +
  geom_boxplot() +
  coord_flip()

# coord_polar()：极坐标系
ggplot(mpg, aes(x = factor(1), fill = class)) +
  geom_bar(width = 1) +
  coord_polar(theta = "y")  # 饼图

# coord_fixed()：固定纵横比
ggplot(mpg, aes(x = displ, y = hwy)) +
  geom_point() +
  coord_fixed(ratio = 1)  # x轴和y轴单位长度相同

# coord_trans()：坐标变换
ggplot(mpg, aes(x = displ, y = hwy)) +
  geom_point() +
  coord_trans(x = "log10", y = "log10")
```

**小结**：坐标系函数以`coord_`开头，控制数据到平面的映射方式。

## 2.8 分面概述 {#28-分面概述}

分面将数据分割成多个子图。

```{r}
# 分面类型

# facet_wrap()：按单变量分面
ggplot(mpg, aes(x = displ, y = hwy)) +
  geom_point() +
  facet_wrap(~ class, ncol = 4)  # 按class分面，4列

# facet_grid()：按双变量分面
ggplot(mpg, aes(x = displ, y = hwy)) +
  geom_point() +
  facet_grid(drv ~ cyl)  # 行按drv，列按cyl

# 分面参数
ggplot(mpg, aes(x = displ, y = hwy)) +
  geom_point() +
  facet_wrap(~ class, 
             ncol = 3,           # 列数
             scales = "free",    # 各面板坐标轴独立
             labeller = label_both)  # 标签格式
```

**小结**：分面函数以`facet_`开头，用于创建多面板图形。

## 2.9 主题概述 {#29-主题概述}

主题控制图形的非数据元素。

```{r}
# 内置主题

p <- ggplot(mpg, aes(x = displ, y = hwy)) +
  geom_point()

# theme_gray()：默认灰色主题
p + theme_gray()

# theme_bw()：黑白主题
p + theme_bw()

# theme_classic()：经典主题
p + theme_classic()

# theme_minimal()：极简主题
p + theme_minimal()

# theme_dark()：深色主题
p + theme_dark()

# theme_void()：空白主题
p + theme_void()

# theme_light()：浅色主题
p + theme_light()
```

**小结**：主题控制图形的外观，ggplot2提供多种内置主题。

## 2.10 使用+符号构建图形 {#210-使用符号构建图形}

ggplot2使用`+`符号组合各组件。

```{r}
# 使用+构建复杂图形

ggplot(mpg, aes(x = displ, y = hwy)) +
  # 图层1：散点图
  geom_point(aes(color = class, size = cyl), alpha = 0.6) +
  # 图层2：平滑曲线
  geom_smooth(method = "lm", se = TRUE, color = "black") +
  # 标度
  scale_color_brewer(palette = "Set1") +
  scale_size_continuous(range = c(1, 4)) +
  # 坐标轴标签
  labs(
    title = "发动机排量与高速公路油耗关系",
    subtitle = "按车型分类",
    x = "发动机排量 (L)",
    y = "高速公路油耗 (mpg)",
    color = "车型",
    size = "气缸数"
  ) +
  # 主题
  theme_minimal() +
  theme(
    plot.title = element_text(hjust = 0.5, size = 14, face = "bold"),
    legend.position = "right"
  )
```

**小结**：`+`符号将图形组件组合在一起，构建复杂图形。

---

## 第二章总结

| 组件 | 函数前缀 | 说明 |
|------|----------|------|
| 数据映射 | `aes()` | 数据到图形属性的映射 |
| 几何对象 | `geom_*()` | 图形的几何形状 |
| 统计变换 | `stat_*()` | 数据计算 |
| 标度 | `scale_*()` | 控制映射方式 |
| 坐标系 | `coord_*()` | 数据到平面的映射 |
| 分面 | `facet_*()` | 多面板图形 |
| 主题 | `theme_*()` | 非数据元素外观 |

---

# 第三章：常用统计图形（基础）

本章介绍ggplot2中常用的统计图形，包括散点图、折线图、柱状图、直方图等。

## 3.1 散点图 {#31-散点图}

散点图用于展示两个连续变量之间的关系。

```{r}
# 基础散点图
ggplot(mpg, aes(x = displ, y = hwy)) +
  geom_point()

# 添加颜色映射
ggplot(mpg, aes(x = displ, y = hwy, color = class)) +
  geom_point()

# 添加大小映射
ggplot(mpg, aes(x = displ, y = hwy, color = class, size = cyl)) +
  geom_point()

# 设置透明度（处理重叠点）
ggplot(mpg, aes(x = displ, y = hwy)) +
  geom_point(alpha = 0.3)

# 使用形状区分组别
ggplot(mpg, aes(x = displ, y = hwy, shape = drv, color = drv)) +
  geom_point(size = 2)

# 添加文本标签
ggplot(mpg[1:30, ], aes(x = displ, y = hwy, label = manufacturer)) +
  geom_point() +
  geom_text(vjust = -0.5, size = 3)

# 使用geom_label()添加带背景的标签
ggplot(mpg[1:20, ], aes(x = displ, y = hwy, label = manufacturer)) +
  geom_point() +
  geom_label(vjust = -0.5, size = 3, alpha = 0.7)

# 散点图矩阵（使用GGally包）
# library(GGally)
# ggpairs(mpg[, c("displ", "hwy", "cty", "cyl")])
```

**小结**：散点图是最常用的图形之一，可以通过颜色、大小、形状展示多维信息。

## 3.2 折线图 {#32-折线图}

折线图用于展示数据随时间或有序变量的变化趋势。

```{r}
# 基础折线图
ggplot(economics, aes(x = date, y = unemploy)) +
  geom_line()

# 多条折线
ggplot(economics_long, aes(x = date, y = value01, color = variable)) +
  geom_line()

# 添加点
ggplot(economics[1:50, ], aes(x = date, y = unemploy)) +
  geom_line() +
  geom_point()

# 阶梯图
df <- data.frame(
  x = 1:10,
  y = c(1, 1, 2, 2, 3, 3, 4, 4, 5, 5)
)
ggplot(df, aes(x = x, y = y)) +
  geom_step()

# 面积图
ggplot(economics, aes(x = date, y = unemploy)) +
  geom_area(fill = "steelblue", alpha = 0.5)

# 堆叠面积图
ggplot(economics_long[1:200, ], aes(x = date, y = value01, fill = variable)) +
  geom_area(alpha = 0.5)
```

**小结**：折线图适合时间序列数据，可以展示趋势和变化。

## 3.3 柱状图 {#33-柱状图}

柱状图用于展示分类变量的频数或数值。

```{r}
# geom_bar()：自动计数
ggplot(mpg, aes(x = class)) +
  geom_bar()

# 添加颜色
ggplot(mpg, aes(x = class, fill = class)) +
  geom_bar() +
  theme(legend.position = "none")

# 堆叠柱状图
ggplot(mpg, aes(x = class, fill = drv)) +
  geom_bar()

# 分组柱状图
ggplot(mpg, aes(x = class, fill = drv)) +
  geom_bar(position = "dodge")

# 百分比堆叠柱状图
ggplot(mpg, aes(x = class, fill = drv)) +
  geom_bar(position = "fill") +
  ylab("比例")

# geom_col()：使用提供的y值
df <- data.frame(
  category = c("A", "B", "C", "D"),
  value = c(10, 25, 15, 30)
)
ggplot(df, aes(x = category, y = value)) +
  geom_col(fill = "steelblue")

# 水平柱状图
ggplot(df, aes(x = category, y = value)) +
  geom_col(fill = "steelblue") +
  coord_flip()

# 添加数值标签
ggplot(df, aes(x = category, y = value)) +
  geom_col(fill = "steelblue") +
  geom_text(aes(label = value), vjust = -0.5)
```

**小结**：`geom_bar()`自动计数，`geom_col()`使用提供的y值。

## 3.4 直方图 {#34-直方图}

直方图用于展示连续变量的分布。

```{r}
# 基础直方图
ggplot(mpg, aes(x = hwy)) +
  geom_histogram()

# 设置分组数量
ggplot(mpg, aes(x = hwy)) +
  geom_histogram(bins = 20)

# 设置分组宽度
ggplot(mpg, aes(x = hwy)) +
  geom_histogram(binwidth = 2)

# 添加颜色
ggplot(mpg, aes(x = hwy, fill = drv)) +
  geom_histogram(bins = 20, position = "identity", alpha = 0.5)

# 堆叠直方图
ggplot(mpg, aes(x = hwy, fill = drv)) +
  geom_histogram(bins = 20)

# 添加密度曲线
ggplot(mpg, aes(x = hwy)) +
  geom_histogram(aes(y = after_stat(density)), bins = 20, fill = "steelblue") +
  geom_density(color = "red", linewidth = 1)
```

**小结**：直方图展示数据分布，可通过`bins`或`binwidth`控制分组。

## 3.5 密度图 {#35-密度图}

密度图是直方图的平滑版本。

```{r}
# 基础密度图
ggplot(mpg, aes(x = hwy)) +
  geom_density()

# 填充颜色
ggplot(mpg, aes(x = hwy)) +
  geom_density(fill = "steelblue", alpha = 0.5)

# 按组绘制
ggplot(mpg, aes(x = hwy, fill = drv)) +
  geom_density(alpha = 0.5)

# 直方图+密度图
ggplot(mpg, aes(x = hwy)) +
  geom_histogram(aes(y = after_stat(density)), bins = 20, 
                 fill = "lightgray", color = "white") +
  geom_density(color = "red", linewidth = 1)
```

**小结**：密度图是直方图的平滑版本，适合比较多个分布。

## 3.6 箱线图 {#36-箱线图}

箱线图用于展示数据分布和异常值。

```{r}
# 基础箱线图
ggplot(mpg, aes(x = class, y = hwy)) +
  geom_boxplot()

# 添加颜色
ggplot(mpg, aes(x = class, y = hwy, fill = class)) +
  geom_boxplot() +
  theme(legend.position = "none")

# 水平箱线图
ggplot(mpg, aes(x = class, y = hwy)) +
  geom_boxplot() +
  coord_flip()

# 添加数据点
ggplot(mpg, aes(x = class, y = hwy)) +
  geom_boxplot() +
  geom_jitter(width = 0.2, alpha = 0.3)

# 按组分组
ggplot(mpg, aes(x = drv, y = hwy, fill = factor(cyl))) +
  geom_boxplot()
```

**小结**：箱线图展示数据分布的五数概括，适合比较多个组。

## 3.7 小提琴图 {#37-小提琴图}

小提琴图结合了箱线图和密度图。

```{r}
# 基础小提琴图
ggplot(mpg, aes(x = class, y = hwy)) +
  geom_violin()

# 添加箱线图
ggplot(mpg, aes(x = class, y = hwy)) +
  geom_violin() +
  geom_boxplot(width = 0.1)

# 添加颜色
ggplot(mpg, aes(x = class, y = hwy, fill = class)) +
  geom_violin() +
  theme(legend.position = "none")

# 小提琴图+数据点
ggplot(mpg, aes(x = class, y = hwy, fill = class)) +
  geom_violin(alpha = 0.5) +
  geom_jitter(width = 0.2, alpha = 0.3) +
  theme(legend.position = "none")
```

**小结**：小提琴图展示完整的分布形状，比箱线图信息更丰富。

## 3.8 点图 {#38-点图}

点图用于展示各组的数值分布。

```{r}
# 基础点图
ggplot(mpg, aes(x = hwy)) +
  geom_dotplot()

# 按组分组
ggplot(mpg, aes(x = class, y = hwy)) +
  geom_dotplot(binaxis = "y", stackdir = "center")

# 添加颜色
ggplot(mpg, aes(x = class, y = hwy, fill = class)) +
  geom_dotplot(binaxis = "y", stackdir = "center", dotsize = 0.5) +
  theme(legend.position = "none")
```

**小结**：点图适合展示小数据集的分布。

## 3.9 面积图 {#39-面积图}

面积图强调数量随时间的变化。

```{r}
# 基础面积图
ggplot(economics, aes(x = date, y = unemploy)) +
  geom_area()

# 自定义颜色
ggplot(economics, aes(x = date, y = unemploy)) +
  geom_area(fill = "steelblue", alpha = 0.5) +
  geom_line(color = "steelblue")

# 堆叠面积图
ggplot(economics_long[1:200, ], aes(x = date, y = value01, fill = variable)) +
  geom_area(alpha = 0.5)
```

**小结**：面积图强调数量变化，适合时间序列数据。

## 3.10 饼图 {#310-饼图}

ggplot2通过极坐标创建饼图。

```{r}
# 创建饼图
ggplot(mpg, aes(x = factor(1), fill = class)) +
  geom_bar(width = 1) +
  coord_polar(theta = "y") +
  theme_void()

# 添加标签
df <- mpg %>%
  count(class) %>%
  mutate(prop = n / sum(n) * 100)

ggplot(df, aes(x = "", y = n, fill = class)) +
  geom_bar(stat = "identity", width = 1) +
  coord_polar("y") +
  geom_text(aes(label = paste0(round(prop, 1), "%")), 
            position = position_stack(vjust = 0.5)) +
  theme_void()
```

**小结**：饼图通过`coord_polar()`实现，但通常柱状图更有效。

## 3.11 误差条 {#311-误差条}

误差条展示测量的不确定性。

```{r}
# 计算汇总统计
df_summary <- mpg %>%
  group_by(class) %>%
  summarise(
    mean_hwy = mean(hwy),
    sd_hwy = sd(hwy),
    n = n(),
    se = sd_hwy / sqrt(n)
  )

# 添加误差条的柱状图
ggplot(df_summary, aes(x = class, y = mean_hwy)) +
  geom_col(fill = "steelblue") +
  geom_errorbar(aes(ymin = mean_hwy - se, ymax = mean_hwy + se),
                width = 0.2)

# 点图+误差条
ggplot(df_summary, aes(x = class, y = mean_hwy)) +
  geom_point(size = 3) +
  geom_errorbar(aes(ymin = mean_hwy - se, ymax = mean_hwy + se),
                width = 0.2) +
  geom_linerange(aes(ymin = mean_hwy - se, ymax = mean_hwy + se),
                 color = "gray")
```

**小结**：`geom_errorbar()`和`geom_linerange()`用于添加误差条。

## 3.12 平滑曲线 {#312-平滑曲线}

平滑曲线展示数据的趋势。

```{r}
# 默认平滑（loess）
ggplot(mpg, aes(x = displ, y = hwy)) +
  geom_point() +
  geom_smooth()

# 线性回归
ggplot(mpg, aes(x = displ, y = hwy)) +
  geom_point() +
  geom_smooth(method = "lm")

# 按组分组
ggplot(mpg, aes(x = displ, y = hwy, color = drv)) +
  geom_point() +
  geom_smooth(method = "lm", se = FALSE)

# 自定义平滑参数
ggplot(mpg, aes(x = displ, y = hwy)) +
  geom_point() +
  geom_smooth(method = "loess", span = 0.5, se = TRUE, level = 0.95)
```

**小结**：`geom_smooth()`自动添加趋势线，支持多种平滑方法。

## 3.13 分位图 {#313-分位图}

分位图展示分位数回归结果。

```{r}
# 分位数回归
# 注意：geom_quantile需要quantreg包
library(quantreg)

ggplot(mpg, aes(x = displ, y = hwy)) +
  geom_point(alpha = 0.3) +
  geom_quantile(quantiles = c(0.25, 0.5, 0.75)) +
  scale_color_manual(values = c("0.25" = "red", "0.5" = "blue", "0.75" = "green"))
```

**小结**：分位数回归展示不同分位数的趋势。需要安装`quantreg`包。

## 3.14 文本注释 {#314-文本注释}

添加文本和标签注释。

```{r}
# geom_text()添加文本
ggplot(mpg[1:30, ], aes(x = displ, y = hwy)) +
  geom_point() +
  geom_text(aes(label = manufacturer), vjust = -0.5, size = 3)

# geom_label()添加带背景的标签
ggplot(mpg[1:20, ], aes(x = displ, y = hwy)) +
  geom_point() +
  geom_label(aes(label = manufacturer), vjust = -0.5, size = 3)

# annotate()添加固定文本
ggplot(mpg, aes(x = displ, y = hwy)) +
  geom_point() +
  annotate("text", x = 6, y = 40, label = "高油耗车型", 
           color = "red", size = 5)

# 添加矩形注释
ggplot(mpg, aes(x = displ, y = hwy)) +
  geom_point() +
  annotate("rect", xmin = 5, xmax = 7, ymin = 35, ymax = 45,
           alpha = 0.2, fill = "red")

# 添加箭头
ggplot(mpg, aes(x = displ, y = hwy)) +
  geom_point() +
  annotate("segment", x = 5, xend = 6.5, y = 35, yend = 42,
           arrow = arrow(), color = "red")
```

**小结**：`geom_text()`映射变量，`annotate()`添加固定注释。

## 3.15 热图 {#315-热图}

热图用颜色展示二维数据。

```{r}
# 创建矩阵数据
df <- expand.grid(x = 1:5, y = 1:5)
df$value <- rnorm(25)

# geom_tile()
ggplot(df, aes(x = x, y = y, fill = value)) +
  geom_tile()

# geom_raster()（更高效）
ggplot(df, aes(x = x, y = y, fill = value)) +
  geom_raster()

# 相关性热图
cor_matrix <- cor(mtcars[, 1:6])
cor_df <- reshape2::melt(cor_matrix)

ggplot(cor_df, aes(x = Var1, y = Var2, fill = value)) +
  geom_tile() +
  scale_fill_gradient2(low = "blue", mid = "white", high = "red",
                       midpoint = 0) +
  theme_minimal()
```

**小结**：`geom_tile()`和`geom_raster()`用于创建热图。

---

## 第三章总结

| 图形类型 | 几何对象 | 用途 |
|----------|----------|------|
| 散点图 | `geom_point()` | 两变量关系 |
| 折线图 | `geom_line()` | 时间序列 |
| 柱状图 | `geom_bar()`/`geom_col()` | 分类变量频数 |
| 直方图 | `geom_histogram()` | 连续变量分布 |
| 密度图 | `geom_density()` | 分布密度 |
| 箱线图 | `geom_boxplot()` | 分布和异常值 |
| 小提琴图 | `geom_violin()` | 分布形状 |
| 面积图 | `geom_area()` | 数量变化 |
| 饼图 | `geom_bar()` + `coord_polar()` | 占比 |
| 热图 | `geom_tile()` | 二维数据 |

---

# 第四章：图形属性与标度调整

标度（Scales）控制数据值到图形属性的映射方式。本章详细介绍各种标度函数的使用方法。

## 4.1 颜色标度 {#41-颜色标度}

颜色是最常用的图形属性之一。

### 离散颜色标度

```{r}
# 离散变量的颜色映射

# scale_color_brewer()：使用ColorBrewer调色板
ggplot(mpg, aes(x = displ, y = hwy, color = class)) +
  geom_point(size = 2) +
  scale_color_brewer(palette = "Set1")

# 查看可用的调色板
# RColorBrewer::display.brewer.all()

# 常用调色板
# 分类调色板：Set1, Set2, Set3, Dark2, Paired等
# 序列调色板：Blues, Greens, Reds, Oranges等
# 发散调色板：RdBu, RdYlBu, Spectral等

# scale_color_hue()：使用HCL色彩空间
ggplot(mpg, aes(x = displ, y = hwy, color = class)) +
  geom_point(size = 2) +
  scale_color_hue(h = c(0, 360) + 15, l = 65, c = 100)

# scale_color_grey()：灰度调色板
ggplot(mpg, aes(x = displ, y = hwy, color = class)) +
  geom_point(size = 2) +
  scale_color_grey(start = 0.2, end = 0.8)

# 填充颜色（用于柱状图、箱线图等）
ggplot(mpg, aes(x = class, fill = drv)) +
  geom_bar() +
  scale_fill_brewer(palette = "Set2")
```

### 连续颜色标度

```{r}
# 连续变量的颜色映射

# scale_color_gradient()：双色渐变
ggplot(mpg, aes(x = displ, y = hwy, color = cty)) +
  geom_point(size = 2) +
  scale_color_gradient(low = "blue", high = "red")

# scale_color_gradient2()：三色渐变（发散）
ggplot(mpg, aes(x = displ, y = hwy, color = cty)) +
  geom_point(size = 2) +
  scale_color_gradient2(low = "blue", mid = "white", high = "red",
                        midpoint = median(mpg$cty))

# scale_color_gradientn()：多色渐变
ggplot(mpg, aes(x = displ, y = hwy, color = cty)) +
  geom_point(size = 2) +
  scale_color_gradientn(colors = c("blue", "green", "yellow", "red"))

# scale_color_viridis_c()：viridis色系（色盲友好）
# 需要安装viridis包
# library(viridis)
# ggplot(mpg, aes(x = displ, y = hwy, color = cty)) +
#   geom_point(size = 2) +
#   scale_color_viridis_c()

# scale_color_distiller()：ColorBrewer连续调色板
ggplot(mpg, aes(x = displ, y = hwy, color = cty)) +
  geom_point(size = 2) +
  scale_color_distiller(palette = "RdYlBu", direction = -1)
```

**小结**：离散变量使用`scale_color_brewer()`，连续变量使用`scale_color_gradient()`系列。

## 4.2 形状标度 {#42-形状标度}

形状标度控制点的形状。

```{r}
# scale_shape()：离散形状标度
ggplot(mpg, aes(x = displ, y = hwy, shape = drv)) +
  geom_point(size = 2) +
  scale_shape()

# scale_shape_manual()：手动指定形状
ggplot(mpg, aes(x = displ, y = hwy, shape = drv)) +
  geom_point(size = 2) +
  scale_shape_manual(values = c(16, 17, 18))

# 查看可用的形状
df_shapes <- data.frame(
  shape = 0:25,
  x = rep(1:13, 2),
  y = rep(2:1, each = 13)
)
ggplot(df_shapes, aes(x = x, y = y, shape = shape)) +
  geom_point(size = 3) +
  scale_shape_identity() +
  geom_text(aes(label = shape), vjust = -1, size = 3) +
  theme_void()

# 形状0-20：空心形状（可填充）
# 形状21-25：实心形状（有边框和填充）
ggplot(mpg, aes(x = displ, y = hwy, shape = drv, fill = drv)) +
  geom_point(size = 3) +
  scale_shape_manual(values = c(21, 22, 23))
```

**小结**：R提供26种预设形状，形状21-25支持边框和填充颜色。

## 4.3 大小标度 {#43-大小标度}

大小标度控制点或线条的粗细。

```{r}
# scale_size()：连续大小标度
ggplot(mpg, aes(x = displ, y = hwy, size = cty)) +
  geom_point() +
  scale_size()

# scale_size_continuous()：指定范围
ggplot(mpg, aes(x = displ, y = hwy, size = cty)) +
  geom_point() +
  scale_size_continuous(range = c(1, 6))

# scale_size_area()：面积比例（半径平方）
ggplot(mpg, aes(x = displ, y = hwy, size = cty)) +
  geom_point() +
  scale_size_area(max_size = 6)

# scale_size_binned()：分箱大小
ggplot(mpg, aes(x = displ, y = hwy, size = cty)) +
  geom_point() +
  scale_size_binned(breaks = c(10, 15, 20, 25, 30))

# scale_size_manual()：离散大小
# 注意：values的数量要与离散变量的水平数一致
ggplot(mpg, aes(x = displ, y = hwy, size = factor(cyl))) +
  geom_point(alpha = 0.5) +
  scale_size_manual(values = c(2, 3, 4, 6))
```

**小结**：`scale_size()`控制点的大小，`range`参数设置最小和最大值。使用`scale_size_manual()`时，values数量要与离散变量水平数一致。

## 4.4 线条类型标度 {#44-线条类型标度}

线条类型标度控制线条的样式。

```{r}
# scale_linetype()：离散线条类型
df <- data.frame(
  x = rep(1:10, 3),
  y = c(1:10, 1:10 + 2, 1:10 + 4),
  group = rep(c("A", "B", "C"), each = 10)
)

ggplot(df, aes(x = x, y = y, linetype = group)) +
  geom_line(linewidth = 1) +
  scale_linetype()

# scale_linetype_manual()：手动指定
ggplot(df, aes(x = x, y = y, linetype = group)) +
  geom_line(linewidth = 1) +
  scale_linetype_manual(values = c("solid", "dashed", "dotted"))

# 线条类型：
# 0 = blank, 1 = solid, 2 = dashed, 3 = dotted
# 4 = dotdash, 5 = longdash, 6 = twodash
```

**小结**：R提供6种预设线条类型，可通过名称或数字指定。

## 4.5 透明度标度 {#45-透明度标度}

透明度标度控制图形元素的透明度。

```{r}
# scale_alpha()：连续透明度
ggplot(mpg, aes(x = displ, y = hwy, alpha = cty)) +
  geom_point(size = 3) +
  scale_alpha(range = c(0.1, 1))

# scale_alpha_manual()：离散透明度
ggplot(mpg, aes(x = displ, y = hwy, alpha = drv)) +
  geom_point(size = 3) +
  scale_alpha_manual(values = c(0.3, 0.6, 0.9))

# 直接设置透明度（不映射变量）
ggplot(mpg, aes(x = displ, y = hwy)) +
  geom_point(alpha = 0.3, size = 3)
```

**小结**：透明度范围0-1，值越小越透明，适合处理重叠点。

## 4.6 坐标轴标度 {#46-坐标轴标度}

坐标轴标度控制坐标轴的范围、断点和标签。

### 连续坐标轴

```{r}
# scale_x_continuous()和scale_y_continuous()

# 设置范围
ggplot(mpg, aes(x = displ, y = hwy)) +
  geom_point() +
  scale_x_continuous(limits = c(0, 10)) +
  scale_y_continuous(limits = c(0, 50))

# 设置断点
ggplot(mpg, aes(x = displ, y = hwy)) +
  geom_point() +
  scale_x_continuous(breaks = seq(0, 8, 2)) +
  scale_y_continuous(breaks = c(10, 20, 30, 40))

# 设置标签
ggplot(mpg, aes(x = displ, y = hwy)) +
  geom_point() +
  scale_x_continuous(breaks = 1:8, labels = paste0(1:8, "L")) +
  scale_y_continuous(labels = scales::number_format(suffix = " mpg"))

# 同时设置断点和标签
ggplot(mpg, aes(x = displ, y = hwy)) +
  geom_point() +
  scale_y_continuous(
    breaks = c(15, 25, 35, 45),
    labels = c("低", "中", "高", "很高")
  )

# 扩展坐标轴范围
ggplot(mpg, aes(x = displ, y = hwy)) +
  geom_point() +
  scale_x_continuous(expand = expansion(mult = 0.1))  # 扩展10%

# 次要断点
ggplot(mpg, aes(x = displ, y = hwy)) +
  geom_point() +
  scale_x_continuous(minor_breaks = seq(0, 8, 0.5))
```

### 离散坐标轴

```{r}
# scale_x_discrete()和scale_y_discrete()

# 设置显示的类别
ggplot(mpg, aes(x = class, y = hwy)) +
  geom_boxplot() +
  scale_x_discrete(limits = c("compact", "midsize", "suv"))

# 重新排序类别
ggplot(mpg, aes(x = class, y = hwy)) +
  geom_boxplot() +
  scale_x_discrete(limits = rev(unique(mpg$class)))

# 修改标签
ggplot(mpg, aes(x = class, y = hwy)) +
  geom_boxplot() +
  scale_x_discrete(labels = toupper(unique(mpg$class)))
```

**小结**：`limits`控制范围，`breaks`控制断点，`labels`控制标签。

## 4.7 日期轴标度 {#47-日期轴标度}

日期轴需要特殊的标度处理。

```{r}
# scale_x_date()：日期轴

# 创建时间序列数据
df <- data.frame(
  date = seq(as.Date("2020-01-01"), as.Date("2020-12-31"), by = "month"),
  value = rnorm(12, mean = 100, sd = 20)
)

# 基础日期图
ggplot(df, aes(x = date, y = value)) +
  geom_line() +
  geom_point()

# 设置日期断点
ggplot(df, aes(x = date, y = value)) +
  geom_line() +
  geom_point() +
  scale_x_date(date_breaks = "2 months")

# 设置日期标签格式
ggplot(df, aes(x = date, y = value)) +
  geom_line() +
  geom_point() +
  scale_x_date(date_breaks = "2 months", date_labels = "%Y-%m")

# 常用日期格式：
# %Y：四位年份，%y：两位年份
# %m：两位月份，%b：缩写月份，%B：完整月份
# %d：两位日期，%a：缩写星期，%A：完整星期

# 日期范围
ggplot(df, aes(x = date, y = value)) +
  geom_line() +
  geom_point() +
  scale_x_date(limits = as.Date(c("2020-03-01", "2020-09-30")))

# scale_x_datetime()：日期时间轴
# scale_x_time()：时间轴
```

**小结**：`date_breaks`设置断点间隔，`date_labels`设置显示格式。

## 4.8 手动设定标度 {#48-手动设定标度}

手动标度函数允许完全自定义映射。

```{r}
# scale_*_manual()：手动指定值

# 手动颜色
ggplot(mpg, aes(x = displ, y = hwy, color = drv)) +
  geom_point(size = 2) +
  scale_color_manual(
    values = c("4" = "red", "f" = "green", "r" = "blue"),
    name = "驱动方式",
    labels = c("四驱", "前驱", "后驱")
  )

# 手动填充
ggplot(mpg, aes(x = class, fill = drv)) +
  geom_bar() +
  scale_fill_manual(
    values = c("4" = "steelblue", "f" = "coral", "r" = "gold"),
    name = "驱动方式"
  )

# scale_*_identity()：直接使用数据值
df <- data.frame(
  x = 1:5,
  y = 1:5,
  color = c("red", "blue", "green", "orange", "purple")
)

ggplot(df, aes(x = x, y = y, color = color)) +
  geom_point(size = 4) +
  scale_color_identity()
```

**小结**：`scale_*_manual()`手动指定映射值，`scale_*_identity()`直接使用数据值。

## 4.9 坐标轴变换 {#49-坐标轴变换}

通过标度函数实现坐标轴变换。

```{r}
# 对数坐标
ggplot(mpg, aes(x = displ, y = hwy)) +
  geom_point() +
  scale_x_log10() +
  scale_y_log10()

# 等价于
ggplot(mpg, aes(x = displ, y = hwy)) +
  geom_point() +
  coord_trans(x = "log10", y = "log10")

# sqrt变换
ggplot(mpg, aes(x = displ, y = hwy)) +
  geom_point() +
  scale_x_sqrt()

# 倒数变换
ggplot(mpg, aes(x = displ, y = hwy)) +
  geom_point() +
  scale_x_reverse()

# 使用scales包的变换
# library(scales)
# scale_x_continuous(trans = "logit")  # logit变换
```

**小结**：`scale_*_log10()`、`scale_*_sqrt()`、`scale_*_reverse()`实现常用变换。

## 4.10 图例与标题的调整 {#410-图例与标题的调整}

使用`labs()`函数调整图例和标题。

```{r}
# labs()函数设置标题和标签
ggplot(mpg, aes(x = displ, y = hwy, color = class)) +
  geom_point() +
  labs(
    title = "发动机排量与油耗关系",      # 主标题
    subtitle = "数据来源：mpg数据集",    # 副标题
    caption = "图1：散点图示例",         # 说明文字
    x = "发动机排量 (L)",                # X轴标签
    y = "高速公路油耗 (mpg)",            # Y轴标签
    color = "车型类别"                   # 图例标题
  )

# 单独设置
ggplot(mpg, aes(x = displ, y = hwy, color = class)) +
  geom_point() +
  ggtitle("散点图标题") +
  xlab("X轴") +
  ylab("Y轴")

# 移除标签
ggplot(mpg, aes(x = displ, y = hwy, color = class)) +
  geom_point() +
  labs(x = NULL, y = NULL, color = NULL)

# 图例位置
ggplot(mpg, aes(x = displ, y = hwy, color = class)) +
  geom_point() +
  theme(legend.position = "bottom")  # "top", "bottom", "left", "right", "none"

# 图例位置坐标
ggplot(mpg, aes(x = displ, y = hwy, color = class)) +
  geom_point() +
  theme(legend.position = c(0.9, 0.8))  # 0-1之间的坐标

# 图例方向
ggplot(mpg, aes(x = displ, y = hwy, color = class)) +
  geom_point() +
  theme(
    legend.position = "bottom",
    legend.direction = "vertical"
  )

# 移除图例
ggplot(mpg, aes(x = displ, y = hwy, color = class)) +
  geom_point() +
  guides(color = "none")

# 或者使用scale函数
ggplot(mpg, aes(x = displ, y = hwy, color = class)) +
  geom_point() +
  scale_color_discrete(guide = "none")
```

**小结**：`labs()`设置标题和标签，`theme()`控制图例位置，`guides()`控制图例显示。

---

## 第四章总结

| 标度类型 | 函数 | 用途 |
|----------|------|------|
| 离散颜色 | `scale_color_brewer()` | ColorBrewer调色板 |
| 连续颜色 | `scale_color_gradient()` | 双色渐变 |
| 形状 | `scale_shape_manual()` | 手动指定形状 |
| 大小 | `scale_size_continuous()` | 连续大小映射 |
| 线条 | `scale_linetype()` | 线条类型 |
| 透明度 | `scale_alpha()` | 透明度映射 |
| 坐标轴 | `scale_x/y_continuous()` | 连续坐标轴 |
| 日期轴 | `scale_x_date()` | 日期坐标轴 |
| 手动 | `scale_*_manual()` | 手动指定值 |
| 变换 | `scale_*_log10()` | 对数变换 |

---

# 第五章：坐标系与分面

坐标系定义数据到平面的映射方式，分面将数据分割成多个子图。

## 5.1 笛卡尔坐标系 {#51-笛卡尔坐标系}

笛卡尔坐标系是最常用的坐标系。

```{r}
# coord_cartesian()：笛卡尔坐标系（默认）

# 缩放视图（不删除数据）
ggplot(mpg, aes(x = displ, y = hwy)) +
  geom_point() +
  coord_cartesian(xlim = c(2, 6), ylim = c(20, 40))

# 与limits的区别
# scale_x_continuous(limits = ...)会删除范围外的数据
# coord_cartesian(xlim = ...)只是缩放视图，不删除数据

# 示例：平滑曲线
p <- ggplot(mpg, aes(x = displ, y = hwy)) +
  geom_point() +
  geom_smooth(method = "lm")

# 使用limits（平滑线基于可见数据）
p + scale_x_continuous(limits = c(2, 6))

# 使用coord_cartesian（平滑线基于全部数据）
p + coord_cartesian(xlim = c(2, 6))
```

**小结**：`coord_cartesian()`缩放视图但不删除数据，适合查看局部细节。

## 5.2 固定纵横比 {#52-固定纵横比}

固定纵横比确保x轴和y轴单位长度相同。

```{r}
# coord_fixed()：固定纵横比

# 默认ratio=1（x轴和y轴单位长度相同）
ggplot(mpg, aes(x = cty, y = hwy)) +
  geom_point() +
  coord_fixed()

# 设置不同的比例
ggplot(mpg, aes(x = cty, y = hwy)) +
  geom_point() +
  coord_fixed(ratio = 0.5)  # y轴单位长度是x轴的一半

# 地图示例（保持地理比例）
# ggplot(map_data, aes(x = long, y = lat)) +
#   geom_path() +
#   coord_fixed(ratio = 1.3)
```

**小结**：`coord_fixed()`适合需要保持真实比例的图形，如地图。

## 5.3 极坐标系 {#53-极坐标系}

极坐标系将数据映射到圆形。

```{r}
# coord_polar()：极坐标系

# 饼图
ggplot(mpg, aes(x = factor(1), fill = class)) +
  geom_bar(width = 1) +
  coord_polar(theta = "y") +
  theme_void()

# 玫瑰图（南丁格尔图）
ggplot(mpg, aes(x = class, fill = class)) +
  geom_bar() +
  coord_polar() +
  theme_void()

# 雷达图
df <- data.frame(
  category = rep(c("A", "B", "C", "D", "E"), 2),
  value = c(3, 4, 2, 5, 4, 2, 3, 4, 3, 5),
  group = rep(c("Group1", "Group2"), each = 5)
)

ggplot(df, aes(x = category, y = value, color = group, group = group)) +
  geom_line() +
  coord_polar()

# 设置起始角度
ggplot(mpg, aes(x = factor(1), fill = class)) +
  geom_bar(width = 1) +
  coord_polar(theta = "y", start = 0)  # 从12点钟方向开始
```

**小结**：极坐标系用于创建饼图、玫瑰图和雷达图。

## 5.4 翻转坐标系 {#54-翻转坐标系}

翻转坐标系交换x轴和y轴。

```{r}
# coord_flip()：翻转坐标系

# 水平箱线图
ggplot(mpg, aes(x = class, y = hwy)) +
  geom_boxplot() +
  coord_flip()

# 水平柱状图
ggplot(mpg, aes(x = class)) +
  geom_bar() +
  coord_flip()

# 注意：coord_flip()在新版本ggplot2中已弃用
# 推荐使用orientation参数
ggplot(mpg, aes(x = hwy, y = class)) +
  geom_boxplot(orientation = "y")
```

**小结**：`coord_flip()`交换坐标轴，适合创建水平图形。

## 5.5 地图投影 {#55-地图投影}

地图投影将地球表面映射到平面。

```{r, eval=FALSE}
# coord_map()：地图投影（需要mapproj包）
# library(mapproj)

# 世界地图
# world <- map_data("world")
# ggplot(world, aes(x = long, y = lat, group = group)) +
#   geom_polygon(fill = "lightgray", color = "black") +
#   coord_map(projection = "mercator")

# 不同投影
# coord_map(projection = "mercator")    # 墨卡托投影
# coord_map(projection = "ortho")       # 正射投影
# coord_map(projection = "gilbert")     # 吉尔伯特投影

# coord_sf()：使用sf包的坐标系
# library(sf)
# ggplot(sf_data) +
#   geom_sf() +
#   coord_sf(crs = 4326)  # WGS84坐标系
```

**小结**：`coord_map()`和`coord_sf()`用于地图投影。

## 5.6 分面基础：facet_wrap {#56-分面基础facet_wrap}

`facet_wrap()`按单个变量创建多个面板。

```{r}
# facet_wrap()：按单变量分面

# 基础分面
ggplot(mpg, aes(x = displ, y = hwy)) +
  geom_point() +
  facet_wrap(~ class)

# 设置列数
ggplot(mpg, aes(x = displ, y = hwy)) +
  geom_point() +
  facet_wrap(~ class, ncol = 4)

# 设置行数
ggplot(mpg, aes(x = displ, y = hwy)) +
  geom_point() +
  facet_wrap(~ class, nrow = 3)

# 分面方向
ggplot(mpg, aes(x = displ, y = hwy)) +
  geom_point() +
  facet_wrap(~ class, dir = "v")  # 垂直方向排列

# 分面标签格式
ggplot(mpg, aes(x = displ, y = hwy)) +
  geom_point() +
  facet_wrap(~ class, labeller = label_both)

# 自定义标签
ggplot(mpg, aes(x = displ, y = hwy)) +
  geom_point() +
  facet_wrap(~ class, 
             labeller = labeller(class = c(
               "compact" = "紧凑型",
               "midsize" = "中型",
               "suv" = "SUV"
             )))
```

**小结**：`facet_wrap()`按单变量分面，可控制行列数和标签格式。

## 5.7 分面进阶：facet_grid {#57-分面进阶facet_grid}

`facet_grid()`按两个变量创建网格分面。

```{r}
# facet_grid()：按双变量分面

# 行按drv，列按cyl
ggplot(mpg, aes(x = displ, y = hwy)) +
  geom_point() +
  facet_grid(drv ~ cyl)

# 只按行分面
ggplot(mpg, aes(x = displ, y = hwy)) +
  geom_point() +
  facet_grid(drv ~ .)

# 只按列分面
ggplot(mpg, aes(x = displ, y = hwy)) +
  geom_point() +
  facet_grid(. ~ cyl)

# 分面标签
ggplot(mpg, aes(x = displ, y = hwy)) +
  geom_point() +
  facet_grid(drv ~ cyl, 
             labeller = label_both,
             switch = "both")  # 标签位置
```

**小结**：`facet_grid()`创建二维网格分面，适合展示两个变量的交叉效应。

## 5.8 分面中的标度自由设定 {#58-分面中的标度自由设定}

分面可以设置各面板使用独立的标度。

```{r}
# scales参数控制标度

# 各面板独立坐标轴
ggplot(mpg, aes(x = displ, y = hwy)) +
  geom_point() +
  facet_wrap(~ class, scales = "free")

# 只x轴独立
ggplot(mpg, aes(x = displ, y = hwy)) +
  geom_point() +
  facet_wrap(~ class, scales = "free_x")

# 只y轴独立
ggplot(mpg, aes(x = displ, y = hwy)) +
  geom_point() +
  facet_wrap(~ class, scales = "free_y")

# 空间比例
# 注意：facet_wrap的space参数只支持"free_x", "free_y", "fixed"
ggplot(mpg, aes(x = displ, y = hwy)) +
  geom_point() +
  facet_wrap(~ class, scales = "free", space = "free_x")

# 如果需要两个方向都自由，可以使用facet_grid
ggplot(mpg, aes(x = displ, y = hwy)) +
  geom_point() +
  facet_grid(drv ~ class, scales = "free", space = "free")
```

**小结**：`scales = "free"`使各面板坐标轴独立。`facet_wrap()`的`space`参数只支持"free_x"、"free_y"、"fixed"，如需双向自由空间请使用`facet_grid()`。

## 5.9 分面标签与间距调整 {#59-分面标签与间距调整}

调整分面标签和面板间距。

```{r}
# 分面标签位置
ggplot(mpg, aes(x = displ, y = hwy)) +
  geom_point() +
  facet_wrap(~ class, strip.position = "bottom")

# 标签文本样式
ggplot(mpg, aes(x = displ, y = hwy)) +
  geom_point() +
  facet_wrap(~ class) +
  theme(
    strip.text = element_text(size = 10, face = "bold", color = "white"),
    strip.background = element_rect(fill = "steelblue")
  )

# 面板间距
ggplot(mpg, aes(x = displ, y = hwy)) +
  geom_point() +
  facet_wrap(~ class) +
  theme(panel.spacing = unit(1, "cm"))

# 分面边框
ggplot(mpg, aes(x = displ, y = hwy)) +
  geom_point() +
  facet_wrap(~ class) +
  theme(panel.border = element_rect(color = "gray", fill = NA))
```

**小结**：通过`theme()`函数调整分面标签和间距。

## 5.10 嵌套分面 {#510-嵌套分面}

使用ggh4x包创建嵌套分面。

```{r, eval=FALSE}
# ggh4x包提供嵌套分面功能
# library(ggh4x)

# 嵌套分面示例
# ggplot(mpg, aes(x = displ, y = hwy)) +
#   geom_point() +
#   facet_nested(~ drv + cyl)

# 嵌套分面可以更好地展示层次结构
```

**小结**：ggh4x包扩展了分面功能，支持嵌套分面。

---

## 第五章总结

| 坐标系/分面 | 函数 | 用途 |
|-------------|------|------|
| 笛卡尔 | `coord_cartesian()` | 缩放视图 |
| 固定比例 | `coord_fixed()` | 固定纵横比 |
| 极坐标 | `coord_polar()` | 饼图、雷达图 |
| 翻转 | `coord_flip()` | 交换坐标轴 |
| 地图投影 | `coord_map()` | 地图投影 |
| 单变量分面 | `facet_wrap()` | 按单变量分面 |
| 双变量分面 | `facet_grid()` | 按双变量分面 |

---

# 第六章：主题系统与图形定制

主题控制图形的非数据元素外观，包括背景、网格线、字体等。

## 6.1 内置主题 {#61-内置主题}

ggplot2提供多种内置主题。

```{r}
# 创建基础图形
p <- ggplot(mpg, aes(x = displ, y = hwy, color = class)) +
  geom_point() +
  labs(title = "发动机排量与油耗关系")

# theme_gray()：默认灰色主题
p + theme_gray()

# theme_bw()：黑白主题
p + theme_bw()

# theme_classic()：经典主题（无网格）
p + theme_classic()

# theme_minimal()：极简主题
p + theme_minimal()

# theme_dark()：深色主题
p + theme_dark()

# theme_light()：浅色主题
p + theme_light()

# theme_void()：空白主题
p + theme_void()

# theme_test()：测试主题
p + theme_test()
```

**小结**：内置主题提供快速的风格切换，`theme_minimal()`和`theme_classic()`最常用。

## 6.2 主题元素调整 {#62-主题元素调整}

使用`theme()`函数调整主题元素。

```{r}
# theme()函数的基本用法

p <- ggplot(mpg, aes(x = displ, y = hwy)) +
  geom_point()

# 调整单个元素
p + theme(
  plot.title = element_text(size = 14, face = "bold")
)

# 链式调整
p +
  ggtitle("标题") +
  theme_minimal() +
  theme(
    plot.title = element_text(hjust = 0.5),
    axis.title = element_text(size = 12)
  )

# 注意：theme()的设置会覆盖theme_*()的设置
# 建议先设置主题，再调整具体元素
```

**小结**：`theme()`函数可以精细控制图形的各个元素。

## 6.3 文本元素 {#63-文本元素}

文本元素包括标题、轴标签、刻度标签等。

```{r}
# 文本元素调整

p <- ggplot(mpg, aes(x = displ, y = hwy)) +
  geom_point() +
  labs(title = "主标题", subtitle = "副标题", 
       x = "X轴标签", y = "Y轴标签",
       caption = "说明文字")

p + theme(
  # 主标题
  plot.title = element_text(
    size = 16,           # 字体大小
    face = "bold",       # 字体样式：plain, bold, italic, bold.italic
    color = "darkblue",  # 颜色
    hjust = 0.5,         # 水平对齐（0-1）
    vjust = 1,           # 垂直对齐
    angle = 0,           # 旋转角度
    margin = ggplot2::margin(t = 10, b = 10)  # 边距
  ),
  
  # 副标题
  plot.subtitle = element_text(size = 12, color = "gray"),
  
  # 说明文字
  plot.caption = element_text(size = 10, hjust = 1, color = "gray"),
  
  # 轴标题
  axis.title = element_text(size = 12, face = "bold"),
  axis.title.x = element_text(margin = ggplot2::margin(t = 10)),
  axis.title.y = element_text(margin = ggplot2::margin(r = 10)),
  
  # 轴刻度标签
  axis.text = element_text(size = 10, color = "black"),
  axis.text.x = element_text(angle = 45, hjust = 1),
  
  # 图例文本
  legend.text = element_text(size = 10),
  legend.title = element_text(size = 12, face = "bold")
)
```

**小结**：文本元素使用`element_text()`调整，可控制大小、颜色、角度等。

## 6.4 矩形元素 {#64-矩形元素}

矩形元素包括背景、面板等。

```{r}
# 矩形元素调整

p <- ggplot(mpg, aes(x = displ, y = hwy)) +
  geom_point()

p + theme(
  # 图形背景
  plot.background = element_rect(
    fill = "white",      # 填充色
    color = "black",     # 边框色
    linewidth = 1        # 边框宽度
  ),
  
  # 面板背景
  panel.background = element_rect(fill = "lightgray"),
  
  # 分面背景
  strip.background = element_rect(fill = "steelblue", color = NA),
  
  # 图例背景
  legend.background = element_rect(fill = "white", color = "gray"),
  
  # 图例框
  legend.box.background = element_rect(fill = "lightyellow")
)

# 移除背景
p + theme(
  panel.background = element_blank(),
  plot.background = element_blank()
)
```

**小结**：矩形元素使用`element_rect()`调整，可控制填充色和边框。

## 6.5 线条元素 {#65-线条元素}

线条元素包括网格线、坐标轴线等。

```{r}
# 线条元素调整

p <- ggplot(mpg, aes(x = displ, y = hwy)) +
  geom_point()

p + theme(
  # 主网格线
  panel.grid.major = element_line(color = "gray", linewidth = 0.5),
  panel.grid.major.x = element_line(color = "red"),
  panel.grid.major.y = element_line(color = "blue"),
  
  # 次网格线
  panel.grid.minor = element_line(color = "lightgray", linewidth = 0.25),
  
  # 坐标轴线
  axis.line = element_line(color = "black", linewidth = 1),
  axis.line.x = element_line(color = "red"),
  axis.line.y = element_line(color = "blue"),
  
  # 刻度线
  axis.ticks = element_line(color = "black"),
  axis.ticks.x = element_line(color = "red"),
  axis.ticks.y = element_line(color = "blue"),
  
  # 分面边框
  panel.border = element_rect(color = "black", fill = NA, linewidth = 1)
)

# 移除网格线
p + theme(panel.grid = element_blank())

# 只保留y轴网格线
p + theme(panel.grid.x = element_blank())
```

**小结**：线条元素使用`element_line()`调整，可控制颜色、宽度和类型。

## 6.6 图例位置与样式 {#66-图例位置与样式}

图例是重要的图形元素，需要精细调整。

```{r}
# 图例位置
p <- ggplot(mpg, aes(x = displ, y = hwy, color = class)) +
  geom_point()

# 预设位置
p + theme(legend.position = "right")   # 默认
p + theme(legend.position = "left")
p + theme(legend.position = "top")
p + theme(legend.position = "bottom")
p + theme(legend.position = "none")    # 移除图例

# 坐标位置（0-1）
p + theme(legend.position = c(0.9, 0.8))

# 图例方向
p + theme(
  legend.position = "bottom",
  legend.direction = "vertical"
)

# 图例对齐
p + theme(
  legend.position = "bottom",
  legend.box = "horizontal"  # 多个图例水平排列
)

# 图例标题和标签
p + theme(
  legend.title = element_text(face = "bold"),
  legend.text = element_text(size = 10),
  legend.title.align = 0.5  # 标题居中
)

# 图例背景和边距
p + theme(
  legend.background = element_rect(fill = "white", color = "gray"),
  legend.margin = ggplot2::margin(t = 5, r = 5, b = 5, l = 5)
)

# 图例间距
p + theme(
  legend.spacing = unit(1, "cm"),
  legend.spacing.x = unit(0.5, "cm"),
  legend.spacing.y = unit(0.5, "cm")
)

# 图例键大小
p + theme(
  legend.key.size = unit(1, "cm"),
  legend.key.width = unit(1.5, "cm"),
  legend.key.height = unit(0.5, "cm")
)

# 移除图例键背景
p + theme(legend.key = element_blank())
```

**小结**：`legend.position`控制位置，`legend.*`系列参数控制样式。

## 6.7 间距与边距 {#67-间距与边距}

调整图形各部分的间距和边距。

```{r}
# plot.margin：图形边距
p <- ggplot(mpg, aes(x = displ, y = hwy)) +
  geom_point()

p + theme(plot.margin = ggplot2::margin(t = 20, r = 20, b = 20, l = 20))

# 使用单位
p + theme(plot.margin = unit(c(1, 1, 1, 1), "cm"))

# panel.spacing：面板间距
p + facet_wrap(~ drv) +
  theme(panel.spacing = unit(1, "cm"))

# axis.title margin：轴标题边距
p + theme(
  axis.title.x = element_text(margin = ggplot2::margin(t = 10)),
  axis.title.y = element_text(margin = ggplot2::margin(r = 10))
)

# 完整边距示例
p + theme(
  plot.margin = ggplot2::margin(20, 20, 20, 20),
  plot.title = element_text(margin = ggplot2::margin(b = 10)),
  axis.title.x = element_text(margin = ggplot2::margin(t = 10)),
  axis.title.y = element_text(margin = ggplot2::margin(r = 10))
)
```

**小结**：`margin()`函数设置边距，参数顺序为上、右、下、左。

## 6.8 自定义完整主题 {#68-自定义完整主题}

创建可复用的自定义主题。

```{r}
# 定义自定义主题函数
theme_custom <- function(base_size = 11, base_family = "") {
  theme_minimal(base_size = base_size, base_family = base_family) +
    theme(
      # 标题
      plot.title = element_text(size = 16, face = "bold", hjust = 0.5),
      plot.subtitle = element_text(size = 12, color = "gray50"),
      
      # 轴
      axis.title = element_text(size = 12, face = "bold"),
      axis.text = element_text(size = 10),
      axis.line = element_line(color = "gray30"),
      
      # 网格
      panel.grid.minor = element_blank(),
      panel.grid.major = element_line(color = "gray90"),
      
      # 图例
      legend.position = "bottom",
      legend.title = element_text(face = "bold"),
      
      # 背景
      plot.background = element_rect(fill = "white", color = NA),
      panel.background = element_rect(fill = "white", color = NA)
    )
}

# 使用自定义主题
ggplot(mpg, aes(x = displ, y = hwy, color = drv)) +
  geom_point() +
  labs(title = "自定义主题示例") +
  theme_custom()

# 带参数的自定义主题
ggplot(mpg, aes(x = displ, y = hwy, color = drv)) +
  geom_point() +
  labs(title = "大字体版本") +
  theme_custom(base_size = 14)
```

**小结**：自定义主题函数可以封装常用设置，提高代码复用性。

## 6.9 扩展包主题 {#69-扩展包主题}

使用扩展包提供的主题。

```{r, eval=FALSE}
# ggthemes包
# library(ggthemes)

# p + theme_tufte()      # Tufte风格
# p + theme_economist()  # 经济学人风格
# p + theme_stata()      # Stata风格
# p + theme_excel()      # Excel风格
# p + theme_fivethirtyeight()  # FiveThirtyEight风格
# p + theme_wsj()        # 华尔街日报风格

# hrbrthemes包
# library(hrbrthemes)

# p + theme_ipsum()      # 极简现代风格
# p + theme_ft_rc()      # FT风格

# tvthemes包
# library(tvthemes)

# p + theme_simpsons()   # 辛普森一家风格
# p + theme_rickAndMorty()  # 瑞克和莫蒂风格
```

**小结**：扩展包提供丰富的主题选择，适合快速创建专业风格图形。

---

## 第六章总结

| 元素类型 | 函数 | 用途 |
|----------|------|------|
| 文本 | `element_text()` | 标题、标签、图例文本 |
| 矩形 | `element_rect()` | 背景、面板 |
| 线条 | `element_line()` | 网格线、坐标轴线 |
| 空白 | `element_blank()` | 移除元素 |
| 边距 | `margin()` | 设置边距 |
| 图例位置 | `legend.position` | 图例位置 |

---

# 第七章：多图组合与排版

实际工作中常需要将多个图形组合在一起展示。本章介绍多种多图组合方法。

## 7.1 基础多图：par(mfrow) {#71-基础多图parmfrow}

回顾基础绘图系统的多图方法。

```{r}
# par(mfrow)和par(mfcol)

# 保存原始参数
old_par <- par(no.readonly = TRUE)

# 2x2布局
par(mfrow = c(2, 2))

plot(1:10, main = "图1")
hist(rnorm(100), main = "图2")
boxplot(rnorm(50), main = "图3")
pie(c(1, 2, 3), main = "图4")

# 恢复参数
par(old_par)

# mfrow vs mfcol
# mfrow：按行填充
# mfcol：按列填充
```

**小结**：`par(mfrow)`适合基础绘图系统，对ggplot2图形不适用。

## 7.2 网格布局：gridExtra {#72-网格布局gridextra}

gridExtra包提供灵活的多图布局。

```{r}
# gridExtra::grid.arrange()

library(gridExtra)

# 创建多个ggplot2图形
p1 <- ggplot(mpg, aes(x = displ, y = hwy)) +
  geom_point() +
  ggtitle("散点图")

p2 <- ggplot(mpg, aes(x = class)) +
  geom_bar() +
  ggtitle("柱状图") +
  coord_flip()

p3 <- ggplot(mpg, aes(x = hwy)) +
  geom_histogram(bins = 20) +
  ggtitle("直方图")

p4 <- ggplot(mpg, aes(x = class, y = hwy)) +
  geom_boxplot() +
  ggtitle("箱线图")

# 基础排列
grid.arrange(p1, p2, p3, p4, ncol = 2)

# 指定行数
grid.arrange(p1, p2, p3, p4, nrow = 2)

# 使用布局矩阵
layout_matrix <- matrix(c(1, 1, 2, 3, 4, 4), nrow = 2, byrow = TRUE)
grid.arrange(p1, p2, p3, p4, layout_matrix = layout_matrix)

# 指定宽高比例
grid.arrange(p1, p2, p3, p4, 
             widths = c(2, 1),
             heights = c(1, 2))
```

**小结**：`grid.arrange()`可以灵活排列多个ggplot2图形。

## 7.3 cowplot包 {#73-cowplot包}

cowplot包提供更多排版功能。

```{r}
# cowplot包
library(cowplot)

# plot_grid()：基础排列
plot_grid(p1, p2, p3, p4, ncol = 2)

# 添加标签
plot_grid(p1, p2, p3, p4, 
          ncol = 2,
          labels = c("A", "B", "C", "D"),
          label_size = 12)

# 自定义标签位置
plot_grid(p1, p2, p3, p4,
          ncol = 2,
          labels = "AUTO",  # 自动生成A, B, C, D
          label_x = 0.1,    # 标签x位置
          label_y = 0.9,    # 标签y位置
          hjust = 0)        # 对齐方式

# 指定相对大小
plot_grid(p1, p2, p3, p4,
          ncol = 2,
          rel_widths = c(2, 1),
          rel_heights = c(1, 2))

# 对齐图形
plot_grid(p1, p2, p3, p4,
          ncol = 2,
          align = "hv",     # 水平和垂直对齐
          axis = "tblr")    # 对齐轴

# draw_plot()：自由布局
ggdraw() +
  draw_plot(p1, x = 0, y = 0.5, width = 0.5, height = 0.5) +
  draw_plot(p2, x = 0.5, y = 0.5, width = 0.5, height = 0.5) +
  draw_plot(p3, x = 0, y = 0, width = 1, height = 0.5)

# draw_label()：添加标签
ggdraw() +
  draw_plot(p1) +
  draw_label("自定义标签", x = 0.5, y = 0.9, size = 14, color = "red")
```

**小结**：cowplot提供`plot_grid()`和`draw_plot()`两种排版方式。

## 7.4 patchwork包 {#74-patchwork包}

patchwork包使用操作符组合图形，语法简洁。

```{r}
# patchwork包
library(patchwork)

# 使用+组合图形
p1 + p2

# 使用/垂直排列
p1 / p2

# 使用|水平排列
p1 | p2

# 组合使用
(p1 | p2) / p3

# 复杂布局
p1 + p2 + p3 + p4 +
  plot_layout(nrow = 2, ncol = 2)

# 指定宽高比例
p1 + p2 +
  plot_layout(widths = c(2, 1))

# 嵌套布局
p1 + (p2 + p3) + p4 +
  plot_layout(nrow = 1)

# 添加整体标题
p1 + p2 + p3 + p4 +
  plot_annotation(
    title = "整体标题",
    subtitle = "副标题",
    caption = "说明文字",
    tag_levels = "A"  # 自动添加A, B, C, D标签
  )

# 自定义标签
p1 + p2 + p3 + p4 +
  plot_annotation(tag_levels = list(c("图1", "图2", "图3", "图4")))
```

**小结**：patchwork使用`+`、`|`、`/`操作符，语法简洁直观。

## 7.5 插入子图 {#75-插入子图}

在主图中插入子图。

```{r}
# 使用cowplot插入子图

# 主图
main_plot <- ggplot(mpg, aes(x = displ, y = hwy)) +
  geom_point() +
  theme_bw()

# 子图
inset_plot <- ggplot(mpg, aes(x = hwy)) +
  geom_histogram(bins = 20, fill = "steelblue") +
  theme_void()

# 插入子图
ggdraw(main_plot) +
  draw_plot(inset_plot, x = 0.6, y = 0.6, width = 0.35, height = 0.35)

# 使用patchwork
main_plot +
  inset_element(inset_plot, 
                left = 0.6, right = 1, 
                bottom = 0.6, top = 1)
```

**小结**：cowplot的`draw_plot()`和patchwork的`inset_element()`都可以插入子图。

## 7.6 共用图例与轴 {#76-共用图例与轴}

多个图形共用图例或坐标轴。

```{r}
# 共用图例（cowplot）

# 创建带图例的图形
p1 <- ggplot(mpg, aes(x = displ, y = hwy, color = drv)) +
  geom_point()

p2 <- ggplot(mpg, aes(x = cty, y = hwy, color = drv)) +
  geom_point()

# 提取图例
legend <- get_legend(p1)

# 移除图例后组合
p1_no_legend <- p1 + theme(legend.position = "none")
p2_no_legend <- p2 + theme(legend.position = "none")

# 组合并添加图例
plot_grid(p1_no_legend, p2_no_legend, legend, 
          ncol = 3, rel_widths = c(1, 1, 0.3))

# 共用坐标轴（patchwork）
p1 + p2 +
  plot_layout(ncol = 2) &
  theme(plot.margin = ggplot2::margin(0, 0, 0, 0))

# 使用guide_area()（patchwork）
p1 + p2 + guide_area() +
  plot_layout(guides = "collect")
```

**小结**：cowplot的`get_legend()`提取图例，patchwork的`guides = "collect"`收集图例。

## 7.7 复杂布局设计 {#77-复杂布局设计}

使用patchwork创建复杂布局。

```{r}
# plot_spacer()：空白区域
p1 + plot_spacer() + p2

# area()：指定区域
layout <- c(
  area(1, 1, 2, 2),  # 图1占据第1-2行，第1-2列
  area(1, 3),        # 图2占据第1行，第3列
  area(2, 3),        # 图3占据第2行，第3列
  area(3, 1, 3, 3)   # 图4占据第3行，第1-3列
)

p1 + p2 + p3 + p4 + plot_layout(design = layout)

# 使用字符串定义布局
layout <- "
##BB
AACC
####
DDEE
"

# 注意：字符串中每个字母对应一个图形
# 这里只使用p1-p4，对应A, B, C, D
p1 + p2 + p3 + p4 + plot_layout(design = layout)

# wrap_elements()：包装任意图形
library(grid)
text_grob <- textGrob("自定义文本", gp = gpar(fontsize = 20))

p1 + wrap_elements(text_grob) + p2
```

**小结**：`plot_spacer()`、`area()`和字符串布局提供灵活的布局控制。

## 7.8 多页PDF输出 {#78-多页pdf输出}

将多个图形输出到多页PDF。

```{r, eval=FALSE}
# 使用pdf()设备
pdf("multipage.pdf", width = 8, height = 6)

print(p1)
print(p2)
print(p3)

dev.off()

# 使用ggsave()保存组合图形
combined <- p1 + p2 + p3 + p4
ggsave("combined.pdf", combined, width = 12, height = 8)

# 使用cowplot的save_plot()
# save_plot("combined.pdf", combined, ncol = 2, nrow = 2)
```

**小结**：`pdf()`设备可以输出多页PDF，`ggsave()`保存单个图形。

---

## 第七章总结

| 方法 | 包 | 特点 |
|------|-----|------|
| `grid.arrange()` | gridExtra | 灵活布局 |
| `plot_grid()` | cowplot | 标签、对齐 |
| `+`, `|`, `/` | patchwork | 操作符语法 |
| `draw_plot()` | cowplot | 自由定位 |
| `inset_element()` | patchwork | 插入子图 |

---

# 第八章：颜色、字体与标注的精细控制

本章深入介绍颜色选择、字体设置和标注技巧，帮助创建更专业的图形。

## 8.1 RColorBrewer调色板 {#81-rcolorbrewer调色板}

RColorBrewer提供经过精心设计的调色板。

```{r}
# RColorBrewer包
library(RColorBrewer)

# 查看所有调色板
display.brewer.all()

# 查看特定调色板的颜色
display.brewer.pal(8, "Set1")

# 获取调色板颜色
colors <- brewer.pal(8, "Set1")
colors

# 调色板类型
# 分类调色板（qualitative）：Set1, Set2, Set3, Dark2, Paired, Accent等
# 序列调色板（sequential）：Blues, Greens, Reds, Oranges, Purples等
# 发散调色板（diverging）：RdBu, RdYlBu, Spectral, BrBG等

# 获取调色板信息
brewer.pal.info

# 在ggplot2中使用
ggplot(mpg, aes(x = displ, y = hwy, color = class)) +
  geom_point(size = 2) +
  scale_color_brewer(palette = "Set1")

# 获取色盲友好的调色板
display.brewer.all(colorblindFriendly = TRUE)
# 色盲友好调色板：Set2, Paired, Dark2等
```

**小结**：RColorBrewer提供分类、序列、发散三类调色板，部分调色板色盲友好。

## 8.2 viridis色系 {#82-viridis色系}

viridis色系是色盲友好的现代配色方案。

```{r, eval=FALSE}
# viridis包
library(viridis)

# 查看viridis色系
viridis.map

# 在ggplot2中使用
# 连续变量
ggplot(mpg, aes(x = displ, y = hwy, color = cty)) +
  geom_point(size = 2) +
  scale_color_viridis_c()  # 连续

# 离散变量
ggplot(mpg, aes(x = displ, y = hwy, color = drv)) +
  geom_point(size = 2) +
  scale_color_viridis_d()  # 离散

# 选择不同的色系
# option = "A" (magma), "B" (inferno), "C" (plasma), "D" (viridis), "E" (cividis)
ggplot(mpg, aes(x = displ, y = hwy, color = cty)) +
  geom_point(size = 2) +
  scale_color_viridis_c(option = "plasma")

# 设置方向
ggplot(mpg, aes(x = displ, y = hwy, color = cty)) +
  geom_point(size = 2) +
  scale_color_viridis_c(direction = -1)  # 反转颜色顺序
```

**小结**：viridis色系色盲友好，适合连续和离散变量。

## 8.3 自定义颜色向量 {#83-自定义颜色向量}

创建自定义颜色向量。

```{r}
# 使用颜色名称
colors <- c("red", "blue", "green", "orange", "purple")

# 使用十六进制颜色码
colors_hex <- c("#FF6B6B", "#4ECDC4", "#45B7D1", "#96CEB4", "#FFEAA7")

# 使用RGB值
colors_rgb <- rgb(red = c(1, 0, 0), green = c(0, 1, 0), blue = c(0, 0, 1))

# 创建颜色调色板
my_palette <- colorRampPalette(c("blue", "white", "red"))
my_colors <- my_palette(10)

# 在ggplot2中使用
ggplot(mpg, aes(x = displ, y = hwy, color = drv)) +
  geom_point(size = 2) +
  scale_color_manual(values = c("4" = "#FF6B6B", 
                                 "f" = "#4ECDC4", 
                                 "r" = "#45B7D1"))

# 使用颜色渐变函数
ggplot(mpg, aes(x = displ, y = hwy, color = cty)) +
  geom_point(size = 2) +
  scale_color_gradientn(colors = c("blue", "green", "yellow", "red"))

# 从图片提取颜色（使用colorfindr包）
# library(colorfindr)
# colors <- get_colors("image.jpg") %>% make_palette()
```

**小结**：可以使用颜色名称、十六进制码或RGB值自定义颜色。

## 8.4 渐变色自定义 {#84-渐变色自定义}

创建自定义渐变色。

```{r}
# scale_fill_gradient()：双色渐变
ggplot(mpg, aes(x = class, y = hwy, fill = hwy)) +
  geom_col() +
  scale_fill_gradient(low = "lightblue", high = "darkblue")

# scale_fill_gradient2()：三色渐变（发散）
ggplot(mpg, aes(x = class, y = hwy, fill = hwy)) +
  geom_col() +
  scale_fill_gradient2(low = "blue", mid = "white", high = "red",
                       midpoint = median(mpg$hwy))

# scale_fill_gradientn()：多色渐变
ggplot(mpg, aes(x = class, y = hwy, fill = hwy)) +
  geom_col() +
  scale_fill_gradientn(colors = c("blue", "cyan", "yellow", "red"))

# 使用colorRampPalette创建渐变
my_gradient <- colorRampPalette(c("navy", "steelblue", "lightblue"))
ggplot(mpg, aes(x = class, y = hwy, fill = hwy)) +
  geom_col() +
  scale_fill_gradientn(colors = my_gradient(100))

# 使用colorspace包创建感知均匀的渐变
# library(colorspace)
# scale_fill_continuous_sequential(palette = "Viridis")
```

**小结**：`gradient`系列函数创建渐变色，`gradient2`适合有中心点的数据。

## 8.5 字体设置 {#85-字体设置}

设置图形中的字体。

```{r, eval=FALSE}
# 查看可用字体
# Windows系统
windowsFonts()

# 基础绘图系统设置字体
par(family = "serif")    # 衬线字体
par(family = "sans")     # 无衬线字体
par(family = "mono")     # 等宽字体

# ggplot2中设置字体
library(ggplot2)

# 方法1：在theme中设置
ggplot(mpg, aes(x = displ, y = hwy)) +
  geom_point() +
  theme(text = element_text(family = "serif"))

# 方法2：使用showtext包
# library(showtext)
# showtext_auto()
# font_add("custom", "path/to/font.ttf")

# 方法3：使用extrafont包
# library(extrafont)
# font_import()  # 导入系统字体
# loadfonts()    # 加载字体
# fonts()        # 查看可用字体

# ggplot(mpg, aes(x = displ, y = hwy)) +
#   geom_point() +
#   theme(text = element_text(family = "Arial"))

# 使用hrbrthemes包的字体主题
# library(hrbrthemes)
# ggplot(mpg, aes(x = displ, y = hwy)) +
#   geom_point() +
#   theme_ipsum()  # 使用Roboto Condensed字体
```

**小结**：可以通过`theme()`或extrafont/showtext包设置字体。

## 8.6 使用系统字体 {#86-使用系统字体}

在图形中使用系统安装的字体。

```{r, eval=FALSE}
# extrafont包：使用系统字体
# library(extrafont)

# 导入字体（只需运行一次）
# font_import()

# 加载字体
# loadfonts()

# 查看可用字体
# fonts()

# 在ggplot2中使用
# ggplot(mpg, aes(x = displ, y = hwy)) +
#   geom_point() +
#   ggtitle("标题") +
#   theme(
#     plot.title = element_text(family = "SimHei", size = 16),  # 黑体
#     axis.title = element_text(family = "SimSun")              # 宋体
#   )

# showtext包：更灵活的字体支持
# library(showtext)

# 添加字体文件
# font_add("heiti", "C:/Windows/Fonts/simhei.ttf")
# font_add("songti", "C:/Windows/Fonts/simsun.ttc")

# 自动使用showtext
# showtext_auto()

# ggplot(mpg, aes(x = displ, y = hwy)) +
#   geom_point() +
#   theme(text = element_text(family = "heiti"))

# 中文字体常用选项
# SimHei：黑体
# SimSun：宋体
# Microsoft YaHei：微软雅黑
# KaiTi：楷体
```

**小结**：extrafont和showtext包可以在R图形中使用系统字体。

## 8.7 标注与文本注释的高级用法 {#87-标注与文本注释的高级用法}

使用高级标注功能。

```{r}
# annotate()：添加固定注释
ggplot(mpg, aes(x = displ, y = hwy)) +
  geom_point() +
  annotate("text", x = 6, y = 40, label = "高油耗区域", 
           color = "red", size = 5, fontface = "bold") +
  annotate("rect", xmin = 5, xmax = 7, ymin = 35, ymax = 45,
           alpha = 0.2, fill = "red") +
  annotate("segment", x = 2, xend = 5, y = 15, yend = 20,
           arrow = arrow(), color = "blue")

# ggrepel包：避免标签重叠
library(ggrepel)

# 基础文本标签（可能重叠）
ggplot(mpg[1:30, ], aes(x = displ, y = hwy, label = manufacturer)) +
  geom_point() +
  geom_text()

# 使用geom_text_repel避免重叠
ggplot(mpg[1:30, ], aes(x = displ, y = hwy, label = manufacturer)) +
  geom_point() +
  geom_text_repel()

# 使用geom_label_repel
ggplot(mpg[1:30, ], aes(x = displ, y = hwy, label = manufacturer)) +
  geom_point() +
  geom_label_repel()

# 自定义repel参数
ggplot(mpg[1:30, ], aes(x = displ, y = hwy, label = manufacturer)) +
  geom_point() +
  geom_text_repel(
    size = 3,              # 字体大小
    color = "blue",        # 颜色
    max.overlaps = 20,     # 最大重叠数
    box.padding = 0.5,     # 标签间距
    point.padding = 0.3,   # 点与标签间距
    segment.color = "gray" # 连接线颜色
  )

# 只标注特定点
mpg_highlight <- mpg %>%
  mutate(label = ifelse(hwy > 40, manufacturer, ""))

ggplot(mpg_highlight, aes(x = displ, y = hwy, label = label)) +
  geom_point() +
  geom_text_repel()
```

**小结**：`annotate()`添加固定注释，ggrepel包避免标签重叠。

## 8.8 数学表达式与公式标注 {#88-数学表达式与公式标注}

在图形中添加数学公式。

```{r}
# 使用expression()添加数学表达式
# 注意：ggplot2新版本中annotate与expression有兼容性问题，建议使用geom_text

# 创建包含数学表达式的数据框
math_df <- data.frame(
  x = c(0.5, 0.5, 0.5, 0.5),
  y = c(0.8, 0.6, 0.4, 0.2),
  label = c("alpha + beta", "frac(1, sigma)", "sqrt(x^2 + y^2)", "integral(f(x)*dx, a, b)")
)

# 使用geom_text显示数学表达式
ggplot(math_df, aes(x = x, y = y, label = label)) +
  geom_text(parse = TRUE, size = 6) +
  xlim(0, 1) +
  ylim(0, 1) +
  labs(title = "数学表达式示例", x = "", y = "")

# 常用数学符号
# 希腊字母：alpha, beta, gamma, delta, pi, sigma, omega等
# 运算符：+、-、*、/、^、%
# 特殊符号：infinity, partial, nabla
# 分数：frac(a, b)
# 根号：sqrt(x)
# 上下标：x^2, x_i
# 求和：sum(x[i], i=1, n)
# 积分：integral(f(x)*dx, a, b)

# 在轴标签中使用（推荐方式）
ggplot(mpg, aes(x = displ, y = hwy)) +
  geom_point() +
  labs(
    x = expression(paste("Displacement (", cm^3, ")")),
    y = expression(paste("Fuel Efficiency (", km/L, ")")),
    title = expression(paste(alpha, " vs ", beta))
  )

# 组合文本和表达式
ggplot(mpg, aes(x = displ, y = hwy)) +
  geom_point() +
  geom_smooth(method = "lm", formula = y ~ x) +
  geom_text(x = 5, y = 40, label = "R^2 == 0.60", parse = TRUE, size = 5)

# 使用substitute()动态生成表达式
r_squared <- 0.65
label_text <- substitute(paste(R^2, " = ", r), list(r = r_squared))
ggplot(mpg, aes(x = displ, y = hwy)) +
  geom_point() +
  geom_text(x = 5, y = 40, label = deparse(label_text), parse = TRUE, size = 5)
```

**小结**：`expression()`和`parse = TRUE`可以在图形中添加数学公式。推荐在`labs()`中使用expression，在图形中使用`geom_text(parse = TRUE)`。

## 8.9 表格嵌入图形 {#89-表格嵌入图形}

在图形中嵌入表格。

```{r, eval=FALSE}
# 使用gridExtra包嵌入表格
library(gridExtra)

# 创建表格
df_table <- data.frame(
  Variable = c("displ", "hwy", "cty"),
  Mean = c(mean(mpg$displ), mean(mpg$hwy), mean(mpg$cty)),
  SD = c(sd(mpg$displ), sd(mpg$hwy), sd(mpg$cty))
)

# 创建表格图形
table_grob <- tableGrob(df_table, rows = NULL)

# 创建散点图
p <- ggplot(mpg, aes(x = displ, y = hwy)) +
  geom_point() +
  theme_bw()

# 组合图形和表格
grid.arrange(p, table_grob, nrow = 2, heights = c(3, 1))

# 使用ggpubr包添加统计信息
# library(ggpubr)

# ggplot(mpg, aes(x = displ, y = hwy)) +
#   geom_point() +
#   stat_cor(method = "pearson", label.x = 5, label.y = 45)  # 添加相关系数

# 使用ggpmisc包添加拟合公式
# library(ggpmisc)

# ggplot(mpg, aes(x = displ, y = hwy)) +
#   geom_point() +
#   geom_smooth(method = "lm", formula = y ~ x) +
#   stat_poly_eq(formula = y ~ x, 
#                aes(label = paste(..eq.label.., ..rr.label.., sep = "~~~")),
#                parse = TRUE)

# 在图形下方添加表格
# library(cowplot)
# ggdraw(p) +
#   draw_grob(table_grob, x = 0.1, y = 0, width = 0.8, height = 0.2)
```

**小结**：gridExtra和ggpubr包可以在图形中嵌入表格和统计信息。

---

## 第八章总结

| 功能 | 函数/包 | 用途 |
|------|---------|------|
| 调色板 | RColorBrewer | 专业配色 |
| 色盲友好 | viridis | 色盲友好配色 |
| 自定义颜色 | scale_*_manual() | 手动指定颜色 |
| 渐变色 | scale_*_gradient() | 颜色渐变 |
| 字体 | extrafont/showtext | 使用系统字体 |
| 避免标签重叠 | ggrepel | 标签自动避让 |
| 数学公式 | expression() | 数学表达式 |
| 表格嵌入 | gridExtra | 嵌入表格 |

---

# 第九章：交互式可视化

交互式可视化允许用户与图形进行交互，如缩放、悬停、筛选等。

## 9.1 plotly包基础 {#91-plotly包基础}

plotly是最流行的R交互可视化包。

```{r, eval=FALSE}
# 安装和加载plotly
# install.packages("plotly")
library(plotly)

# 将ggplot2转换为交互式
p <- ggplot(mpg, aes(x = displ, y = hwy, color = class)) +
  geom_point()

ggplotly(p)

# 自定义tooltip
p <- ggplot(mpg, aes(x = displ, y = hwy, color = class,
                     text = paste("车型:", manufacturer,
                                  "<br>排量:", displ,
                                  "<br>油耗:", hwy))) +
  geom_point()

ggplotly(p, tooltip = "text")

# 保存交互图形
htmlwidgets::saveWidget(ggplotly(p), "interactive_plot.html")
```

**小结**：`ggplotly()`可以快速将ggplot2图形转换为交互式。

## 9.2 plotly原生语法 {#92-plotly原生语法}

使用plotly原生语法创建图形。

```{r, eval=FALSE}
library(plotly)

# 散点图
plot_ly(mpg, x = ~displ, y = ~hwy, color = ~class, type = "scatter", mode = "markers")

# 折线图
plot_ly(economics, x = ~date, y = ~unemploy, type = "scatter", mode = "lines")

# 柱状图
plot_ly(mpg, x = ~class, type = "histogram")

# 箱线图
plot_ly(mpg, x = ~class, y = ~hwy, type = "box")

# 热图
plot_ly(z = ~volcano, type = "heatmap")

# 3D散点图
plot_ly(mpg, x = ~displ, y = ~hwy, z = ~cty, color = ~class, type = "scatter3d")

# 使用管道操作符
mpg %>%
  plot_ly(x = ~displ, y = ~hwy) %>%
  add_markers(color = ~class) %>%
  layout(title = "交互式散点图")
```

**小结**：plotly原生语法更灵活，可以创建各种交互图形。

## 9.3 悬停信息定制 {#93-悬停信息定制}

定制悬停时显示的信息。

```{r, eval=FALSE}
library(plotly)

# 自定义tooltip内容
p <- ggplot(mpg, aes(x = displ, y = hwy, color = class)) +
  geom_point(aes(text = paste("车型:", manufacturer,
                               "<br>排量:", displ,
                               "<br>油耗:", hwy)))

ggplotly(p, tooltip = c("text"))

# 使用plotly原生语法定制
plot_ly(mpg, x = ~displ, y = ~hwy, color = ~class,
        hoverinfo = "text",
        text = ~paste("车型:", manufacturer,
                      "<br>排量:", displ,
                      "<br>油耗:", hwy)) %>%
  add_markers()

# 自定义tooltip样式
plot_ly(mpg, x = ~displ, y = ~hwy,
        hoverinfo = "x+y",
        hoverlabel = list(bgcolor = "white",
                          bordercolor = "black",
                          font = list(size = 15))) %>%
  add_markers()
```

**小结**：通过`tooltip`和`hoverinfo`参数定制悬停信息。

## 9.4 缩放、平移、框选交互 {#94-缩放平移框选交互}

控制图形的交互行为。

```{r, eval=FALSE}
library(plotly)

# 基础交互
p <- plot_ly(mpg, x = ~displ, y = ~hwy, color = ~class) %>%
  add_markers()

# 配置交互模式
p %>% config(
  scrollZoom = TRUE,      # 滚轮缩放
  displayModeBar = TRUE,  # 显示工具栏
  modeBarButtonsToRemove = c("lasso2d", "select2d")  # 移除特定按钮
)

# 添加选择功能
p %>% layout(
  dragmode = "select",    # 框选模式
  selectdirection = "h"   # 水平选择
)

# 添加范围滑块
plot_ly(economics, x = ~date, y = ~unemploy) %>%
  add_lines() %>%
  rangeslider()

# 添加时间范围选择器
plot_ly(economics, x = ~date, y = ~unemploy) %>%
  add_lines() %>%
  rangeslider() %>%
  layout(
    xaxis = list(
      rangeselector = list(
        buttons = list(
          list(count = 3, label = "3个月", step = "month", stepmode = "backward"),
          list(count = 6, label = "6个月", step = "month", stepmode = "backward"),
          list(count = 1, label = "1年", step = "year", stepmode = "backward"),
          list(step = "all", label = "全部")
        )
      )
    )
  )
```

**小结**：`config()`和`layout()`函数控制交互行为。

## 9.5 highcharter包 {#95-highcharter包}

highcharter是基于Highcharts.js的R包。

```{r, eval=FALSE}
# 安装和加载
# install.packages("highcharter")
library(highcharter)

# 散点图
hchart(mpg, "scatter", hcaes(x = displ, y = hwy, group = class))

# 折线图
hchart(economics, "line", hcaes(x = date, y = unemploy))

# 柱状图
hchart(mpg, "column", hcaes(x = class, y = hwy))

# 箱线图
hchart(mpg, "boxplot", hcaes(x = class, y = hwy))

# 热图
hchart(volcano)

# 主题设置
hchart(mpg, "scatter", hcaes(x = displ, y = hwy)) %>%
  hc_theme_darkunica()

# 导出选项
hchart(mpg, "scatter", hcaes(x = displ, y = hwy)) %>%
  hc_exporting(enabled = TRUE)
```

**小结**：highcharter提供美观的默认样式和丰富的图表类型。

## 9.6 echarts4r包 {#96-echarts4r包}

echarts4r是基于Apache ECharts的R包。

```{r, eval=FALSE}
# 安装和加载
# install.packages("echarts4r")
library(echarts4r)

# 散点图
mpg %>%
  e_chart(x = displ) %>%
  e_scatter(y = hwy, color = class)

# 折线图
economics %>%
  e_chart(x = date) %>%
  e_line(y = unemploy)

# 柱状图
mpg %>%
  count(class) %>%
  e_chart(x = class) %>%
  e_bar(y = n)

# 饼图
mpg %>%
  count(class) %>%
  e_chart(x = class) %>%
  e_pie(y = n)

# 热力图
volcano %>%
  as.data.frame() %>%
  e_chart() %>%
  e_heatmap() %>%
  e_visual_map()

# 3D散点图
mpg %>%
  e_chart(displ) %>%
  e_scatter_3d(hwy, cty) %>%
  e_theme("dark")
```

**小结**：echarts4r语法简洁，支持丰富的图表类型和主题。

## 9.7 ggiraph包 {#97-ggiraph包}

ggiraph为ggplot2添加交互功能。

```{r, eval=FALSE}
# 安装和加载
# install.packages("ggiraph")
library(ggiraph)

# 创建交互式散点图
p <- ggplot(mpg, aes(x = displ, y = hwy, color = class,
                      tooltip = manufacturer,
                      data_id = manufacturer)) +
  geom_point_interactive()

girafe(ggobj = p)

# 交互式柱状图
p <- ggplot(mpg, aes(x = class, fill = drv,
                      tooltip = class,
                      data_id = class)) +
  geom_bar_interactive()

girafe(ggobj = p)

# 添加悬停效果
girafe(ggobj = p,
       options = list(
         opts_hover(css = "fill:orange;stroke:black;")
       ))
```

**小结**：ggiraph为ggplot2图形添加tooltip和悬停效果。

## 9.8 shiny中的可视化集成 {#98-shiny中的可视化集成}

在shiny应用中集成可视化。

```{r, eval=FALSE}
# shiny与plotly集成示例
# library(shiny)
# library(plotly)

# ui <- fluidPage(
#   selectInput("variable", "选择变量:",
#               choices = c("hwy", "cty", "displ")),
#   plotlyOutput("plot")
# )
# 
# server <- function(input, output) {
#   output$plot <- renderPlotly({
#     p <- ggplot(mpg, aes_string(x = "displ", y = input$variable)) +
#       geom_point(aes(color = class))
#     ggplotly(p)
#   })
# }
# 
# shinyApp(ui, server)

# shiny与echarts4r集成
# library(echarts4r)
# 
# ui <- fluidPage(
#   echarts4rOutput("chart")
# )
# 
# server <- function(input, output) {
#   output$chart <- renderEcharts4r({
#     mpg %>%
#       e_chart(displ) %>%
#       e_scatter(hwy)
#   })
# }
# 
# shinyApp(ui, server)
```

**小结**：plotly和echarts4r都可以与shiny无缝集成。

## 9.9 交互式时间序列 {#99-交互式时间序列}

使用dygraphs创建交互式时间序列。

```{r, eval=FALSE}
# 安装和加载
# install.packages("dygraphs")
library(dygraphs)

# 创建时间序列对象
ts_data <- ts(economics$unemploy, start = c(1967, 7), frequency = 12)

# 基础交互式时间序列
dygraph(ts_data)

# 添加范围选择器
dygraph(ts_data) %>%
  dyRangeSelector()

# 添加滚动条
dygraph(ts_data) %>%
  dyRangeSelector() %>%
  dyRoller()

# 多系列时间序列
lungDeaths <- cbind(mdeaths, fdeaths)
dygraph(lungDeaths) %>%
  dySeries("mdeaths", label = "男性") %>%
  dySeries("fdeaths", label = "女性") %>%
  dyLegend(show = "always")

# 添加事件标注
dygraph(ts_data) %>%
  dyEvent("1980-1-1", "事件标注", labelLoc = "bottom")

# 添加阴影区域
dygraph(ts_data) %>%
  dyShading(from = "1980-1-1", to = "1985-1-1")
```

**小结**：dygraphs专门用于交互式时间序列可视化。

## 9.10 交互式网络图 {#910-交互式网络图}

创建交互式网络图。

```{r, eval=FALSE}
# visNetwork包
# install.packages("visNetwork")
# library(visNetwork)

# 创建节点和边数据
# nodes <- data.frame(id = 1:5, label = paste("节点", 1:5))
# edges <- data.frame(from = c(1, 2, 2, 3, 4), to = c(2, 3, 4, 5, 5))
# 
# visNetwork(nodes, edges)

# networkD3包
# install.packages("networkD3")
# library(networkD3)

# 创建力导向图
# simpleNetwork(edges)

# 创建桑基图
# sankeyNetwork(Links = edges, Nodes = nodes, 
#               Source = "from", Target = "to",
#               NodeID = "label", Value = "value")
```

**小结**：visNetwork和networkD3可以创建交互式网络图。

---

## 第九章总结

| 包 | 特点 | 用途 |
|-----|------|------|
| plotly | ggplot2转换 | 通用交互图形 |
| highcharter | 美观默认样式 | 商业图表 |
| echarts4r | 语法简洁 | 丰富图表类型 |
| ggiraph | ggplot2扩展 | 添加交互元素 |
| dygraphs | 时间序列专用 | 时间序列交互 |
| visNetwork | 网络图专用 | 交互式网络图 |

---

# 第十章：高级图表类型

本章介绍一些高级和专用的图表类型。

## 10.1 统计分布图 {#101-统计分布图}

展示数据分布的高级图形。

```{r}
# 密度曲线+直方图组合
ggplot(mpg, aes(x = hwy)) +
  geom_histogram(aes(y = after_stat(density)), bins = 20,
                 fill = "steelblue", alpha = 0.5) +
  geom_density(color = "red", linewidth = 1) +
  theme_minimal()

# 边际分布图（使用ggExtra包）
# library(ggExtra)

# p <- ggplot(mpg, aes(x = displ, y = hwy)) +
#   geom_point()
# 
# ggMarginal(p, type = "histogram")  # 边际直方图
# ggMarginal(p, type = "density")    # 边际密度图
# ggMarginal(p, type = "boxplot")    # 边际箱线图

# 分组边际图
# p <- ggplot(mpg, aes(x = displ, y = hwy, color = drv)) +
#   geom_point()
# 
# ggMarginal(p, type = "density", groupColour = TRUE, groupFill = TRUE)
```

**小结**：边际分布图可以同时展示双变量关系和单变量分布。

## 10.2 二维密度图 {#102-二维密度图}

展示二维数据的密度分布。

```{r}
# geom_bin2d()：矩形分箱
ggplot(mpg, aes(x = displ, y = hwy)) +
  geom_bin2d(bins = 20) +
  scale_fill_viridis_b()

# stat_density2d()：二维密度估计
ggplot(mpg, aes(x = displ, y = hwy)) +
  stat_density2d()

# 等高线图
ggplot(mpg, aes(x = displ, y = hwy)) +
  geom_point(alpha = 0.3) +
  stat_density2d(color = "red")

# 填充等高线
ggplot(mpg, aes(x = displ, y = hwy)) +
  stat_density2d(aes(fill = after_stat(level)), geom = "polygon") +
  scale_fill_viridis_c()

# 热力密度图
ggplot(mpg, aes(x = displ, y = hwy)) +
  stat_density2d(aes(fill = after_stat(density)), geom = "raster", contour = FALSE) +
  scale_fill_viridis_c()
```

**小结**：二维密度图适合展示大数据集的分布模式。

## 10.3 六边形热图 {#103-六边形热图}

使用六边形分箱展示二维数据。

```{r}
# geom_hex()：六边形分箱
# 需要安装hexbin包
# install.packages("hexbin")

ggplot(mpg, aes(x = displ, y = hwy)) +
  geom_hex(bins = 20) +
  scale_fill_viridis_c()

# 自定义颜色
ggplot(mpg, aes(x = displ, y = hwy)) +
  geom_hex(bins = 30) +
  scale_fill_gradient(low = "lightblue", high = "darkblue")

# 大数据集示例
# ggplot(diamonds, aes(x = carat, y = price)) +
#   geom_hex(bins = 50) +
#   scale_fill_viridis_c()
```

**小结**：六边形分箱比矩形分箱更美观，适合大数据集。

## 10.4 韦恩图/欧拉图 {#104-韦恩图欧拉图}

展示集合关系。

```{r, eval=FALSE}
# VennDiagram包
# install.packages("VennDiagram")
# library(VennDiagram)

# 二元韦恩图
# venn.diagram(
#   x = list(A = 1:10, B = 5:15),
#   filename = "venn2.png"
# )

# 三元韦恩图
# venn.diagram(
#   x = list(A = 1:10, B = 5:15, C = 10:20),
#   filename = "venn3.png"
# )

# eulerr包（更美观）
# install.packages("eulerr")
# library(eulerr)

# euler()函数创建欧拉图
# fit <- euler(c(A = 10, B = 15, "A&B" = 5))
# plot(fit)

# 使用ggplot2风格
# library(ggforce)
# ggplot() +
#   geom_circle(aes(x0 = 0, y0 = 0, r = 1))
```

**小结**：VennDiagram和eulerr包可以创建韦恩图和欧拉图。

## 10.5 词云 {#105-词云}

创建词云可视化。

```{r, eval=FALSE}
# wordcloud包
# install.packages("wordcloud")
# library(wordcloud)

# 创建词频数据
# words <- c("R", "Python", "数据", "分析", "可视化", "统计", "机器学习", "深度学习")
# freq <- c(50, 40, 35, 30, 28, 25, 20, 15)

# 基础词云
# wordcloud(words, freq)

# 自定义颜色
# wordcloud(words, freq, colors = brewer.pal(8, "Dark2"))

# wordcloud2包（交互式）
# install.packages("wordcloud2")
# library(wordcloud2)

# data <- data.frame(word = words, freq = freq)
# wordcloud2(data)

# 自定义形状
# wordcloud2(data, shape = "star")
# wordcloud2(data, shape = "diamond")
```

**小结**：wordcloud创建静态词云，wordcloud2创建交互式词云。

## 10.6 雷达图/蜘蛛图 {#106-雷达图蜘蛛图}

展示多变量数据。

```{r, eval=FALSE}
# fmsb包
# install.packages("fmsb")
# library(fmsb)

# 创建数据框（需要包含最大值和最小值行）
# data <- data.frame(
#   rbind(
#     c(5, 5, 5, 5, 5),  # 最大值
#     c(0, 0, 0, 0, 0),  # 最小值
#     c(3, 4, 2, 5, 4),  # 数据1
#     c(2, 3, 4, 3, 5)   # 数据2
#   )
# )
# colnames(data) <- c("变量1", "变量2", "变量3", "变量4", "变量5")
# rownames(data) <- c("max", "min", "组A", "组B")

# radarchart(data)

# ggradar包（ggplot2风格）
# install.packages("ggradar")
# library(ggradar)

# data <- data.frame(
#   group = c("A", "B"),
#   var1 = c(3, 2),
#   var2 = c(4, 3),
#   var3 = c(2, 4),
#   var4 = c(5, 3),
#   var5 = c(4, 5)
# )
# 
# ggradar(data)
```

**小结**：fmsb和ggradar包可以创建雷达图。

## 10.7 平行坐标图 {#107-平行坐标图}

展示多变量关系。

```{r, eval=FALSE}
# GGally包
# install.packages("GGally")
# library(GGally)

# 平行坐标图
# ggparcoord(mpg, columns = c(3, 4, 5, 8, 9))

# 按组着色
# ggparcoord(mpg, columns = c(3, 4, 5, 8, 9), groupColumn = "class")

# 显示阴影
# ggparcoord(mpg, columns = c(3, 4, 5, 8, 9), 
#            alphaLines = 0.3,
#            scale = "globalminmax")
```

**小结**：平行坐标图适合展示高维数据。

## 10.8 瀑布图 {#108-瀑布图}

展示累计变化。

```{r, eval=FALSE}
# waterfalls包
# install.packages("waterfalls")
# library(waterfalls)

# 创建数据
# data <- data.frame(
#   category = c("起始", "收入A", "收入B", "支出A", "支出B", "结余"),
#   value = c(100, 50, 30, -40, -20, 0)
# )

# 瀑布图
# waterfall(data)

# 使用ggplot2手动创建
# library(dplyr)
# 
# data <- data.frame(
#   category = c("起始", "收入A", "收入B", "支出A", "支出B"),
#   value = c(100, 50, 30, -40, -20)
# ) %>%
#   mutate(
#     end = cumsum(value),
#     start = lag(end, default = 0),
#     sign = ifelse(value >= 0, "正", "负")
#   )
# 
# ggplot(data, aes(x = category, fill = sign)) +
#   geom_rect(aes(xmin = category, xmax = category,
#                 ymin = start, ymax = end))
```

**小结**：瀑布图展示数值的累计变化过程。

## 10.9 相关系数矩阵图 {#109-相关系数矩阵图}

可视化相关系数矩阵。

```{r, eval=FALSE}
# corrplot包
# install.packages("corrplot")
# library(corrplot)

# 计算相关系数
# cor_matrix <- cor(mtcars)

# 基础相关图
# corrplot(cor_matrix)

# 添加数值
# corrplot(cor_matrix, method = "number")

# 圆形方法
# corrplot(cor_matrix, method = "circle")

# 组合方法
# corrplot(cor_matrix, method = "circle", type = "upper")
# corrplot(cor_matrix, method = "number", type = "lower", add = TRUE)

# ggcorrplot包（ggplot2风格）
# install.packages("ggcorrplot")
# library(gcorrplot)

# ggcorrplot(cor_matrix)
# ggcorrplot(cor_matrix, method = "circle")
# ggcorrplot(cor_matrix, hc.order = TRUE)  # 聚类排序
```

**小结**：corrplot和ggcorrplot可以可视化相关系数矩阵。

## 10.10 热图聚类 {#1010-热图聚类}

创建带聚类的热图。

```{r, eval=FALSE}
# pheatmap包
# install.packages("pheatmap")
# library(pheatmap)

# 创建数据矩阵
# data_matrix <- as.matrix(mtcars)

# 基础热图
# pheatmap(data_matrix)

# 标准化
# pheatmap(data_matrix, scale = "column")

# 自定义颜色
# pheatmap(data_matrix, scale = "column",
#          color = colorRampPalette(c("navy", "white", "firebrick3"))(100))

# ComplexHeatmap包（更强大）
# install.packages("ComplexHeatmap")
# library(ComplexHeatmap)

# Heatmap(data_matrix)
```

**小结**：pheatmap和ComplexHeatmap可以创建带聚类的热图。

## 10.11 树状图 {#1011-树状图}

可视化层次聚类结果。

```{r, eval=FALSE}
# ggdendro包
# install.packages("ggdendro")
# library(ggdendro)

# 层次聚类
# hc <- hclust(dist(mtcars))

# 基础树状图
# plot(hc)

# ggplot2风格树状图
# ggdendrogram(hc)

# factoextra包
# install.packages("factoextra")
# library(factoextra)

# fviz_dend(hc, k = 4, cex = 0.5)  # 分成4类
```

**小结**：ggdendro和factoextra可以创建美观的树状图。

## 10.12 时间序列分解图 {#1012-时间序列分解图}

展示时间序列的分解结果。

```{r, eval=FALSE}
# feasts包
# install.packages("feasts")
# library(feasts)
# library(fable)

# 创建tsibble对象
# ts_data <- as_tsibble(AirPassengers)

# 时间序列分解
# ts_data %>%
#   model(STL(value ~ season(window = 7))) %>%
#   components() %>%
#   autoplot()

# 使用forecast包
# library(forecast)

# 分解
# decomp <- stl(AirPassengers, s.window = "periodic")
# autoplot(decomp)
```

**小结**：feasts和forecast包可以创建时间序列分解图。

## 10.13 生存曲线图 {#1013-生存曲线图}

展示生存分析结果。

```{r, eval=FALSE}
# survminer包
# install.packages("survminer")
# library(survminer)
# library(survival)

# 创建生存对象
# fit <- survfit(Surv(time, status) ~ sex, data = lung)

# 基础生存曲线
# ggsurvplot(fit)

# 添加风险表
# ggsurvplot(fit, risk.table = TRUE)

# 添加置信区间
# ggsurvplot(fit, conf.int = TRUE, pval = TRUE)
```

**小结**：survminer包可以创建专业的生存曲线图。

## 10.14 森林图 {#1014-森林图}

展示效应量和置信区间。

```{r, eval=FALSE}
# forestplot包
# install.packages("forestplot")
# library(forestplot)

# 创建数据
# data <- data.frame(
#   name = c("研究1", "研究2", "研究3", "汇总"),
#   mean = c(0.5, 0.7, 0.3, 0.5),
#   lower = c(0.2, 0.4, 0.1, 0.3),
#   upper = c(0.8, 1.0, 0.5, 0.7)
# )

# 森林图
# forestplot(data)

# 使用ggplot2手动创建
# ggplot(data, aes(x = mean, y = name)) +
#   geom_point() +
#   geom_errorbarh(aes(xmin = lower, xmax = upper), height = 0.2) +
#   geom_vline(xintercept = 0, linetype = "dashed") +
#   theme_minimal()
```

**小结**：forestplot包或ggplot2可以创建森林图。

---

## 第十章总结

| 图表类型 | 包 | 用途 |
|----------|-----|------|
| 边际分布图 | ggExtra | 双变量+边际分布 |
| 二维密度图 | ggplot2 | 二维数据密度 |
| 六边形热图 | hexbin | 大数据分箱 |
| 韦恩图 | VennDiagram | 集合关系 |
| 词云 | wordcloud | 文本可视化 |
| 雷达图 | fmsb/ggradar | 多变量比较 |
| 平行坐标图 | GGally | 高维数据 |
| 相关系数图 | corrplot | 相关系数矩阵 |
| 热图聚类 | pheatmap | 聚类热图 |
| 树状图 | ggdendro | 层次聚类 |
| 生存曲线 | survminer | 生存分析 |
| 森林图 | forestplot | 效应量展示 |

---

# 第十一章：动态可视化与动画

本章介绍如何创建动画可视化，使数据展示更加生动。

## 11.1 gganimate包基础 {#111-gganimate基础}

gganimate是ggplot2的动画扩展。

```{r, eval=FALSE}
# 安装和加载
# install.packages("gganimate")
library(gganimate)

# 基础动画示例
library(gapminder)

p <- ggplot(gapminder, aes(x = gdpPercap, y = lifeExp, size = pop, color = continent)) +
  geom_point() +
  scale_x_log10() +
  theme_minimal()

# 添加动画
p + transition_time(year)

# 添加标题显示年份
p + 
  transition_time(year) +
  labs(title = "Year: {frame_time}")
```

**小结**：`transition_time()`按时间变量创建动画。

## 11.2 动画元素：过渡类型 {#112-动画元素过渡类型}

不同的过渡方式。

```{r, eval=FALSE}
library(gganimate)

# transition_time()：时间过渡
ggplot(gapminder, aes(x = gdpPercap, y = lifeExp, size = pop)) +
  geom_point() +
  scale_x_log10() +
  transition_time(year) +
  labs(title = "Year: {frame_time}")

# transition_states()：状态过渡
ggplot(mtcars, aes(x = mpg, y = disp)) +
  geom_point() +
  transition_states(cyl, transition_length = 1, state_length = 2) +
  labs(title = "Cylinders: {closest_state}")

# transition_reveal()：沿轴揭示
ggplot(economics, aes(x = date, y = unemploy)) +
  geom_line() +
  transition_reveal(date)

# transition_layers()：逐层显示
ggplot(mpg, aes(x = displ, y = hwy)) +
  geom_point(aes(color = class), show.legend = FALSE) +
  transition_layers(layer_length = 1, from_blank = FALSE)
```

**小结**：不同过渡函数适用于不同类型的动画。

## 11.3 进入/退出效果 {#113-进入退出效果}

控制元素的出现和消失。

```{r, eval=FALSE}
library(gganimate)

# 进入和退出效果
ggplot(gapminder, aes(x = gdpPercap, y = lifeExp, size = pop)) +
  geom_point() +
  scale_x_log10() +
  transition_time(year) +
  enter_fade() +      # 淡入
  exit_fade()         # 淡出

# 其他进入效果
# enter_appear()：直接出现
# enter_grow()：从小变大
# enter_recolor()：颜色变化
# enter_fly()：飞入
# enter_drift()：漂移进入

# 其他退出效果
# exit_disappear()：直接消失
# exit_shrink()：变小消失
# exit_recolor()：颜色变化
# exit_fly()：飞出
# exit_drift()：漂移退出

# 组合效果
ggplot(gapminder, aes(x = gdpPercap, y = lifeExp, size = pop)) +
  geom_point() +
  scale_x_log10() +
  transition_time(year) +
  enter_fade() +
  enter_grow() +
  exit_shrink() +
  exit_fade()
```

**小结**：`enter_*()`和`exit_*()`函数控制元素的出现和消失效果。

## 11.4 阴影与轨迹 {#114-阴影与轨迹}

添加阴影和轨迹效果。

```{r, eval=FALSE}
library(gganimate)

# shadow_wake()：尾迹效果
ggplot(gapminder, aes(x = gdpPercap, y = lifeExp, size = pop)) +
  geom_point() +
  scale_x_log10() +
  transition_time(year) +
  shadow_wake(wake_length = 0.1, alpha = 0.5)

# shadow_trail()：轨迹点
ggplot(gapminder, aes(x = gdpPercap, y = lifeExp, size = pop)) +
  geom_point() +
  scale_x_log10() +
  transition_time(year) +
  shadow_trail(max_frames = 10, alpha = 0.3)

# shadow_mark()：保留历史标记
ggplot(gapminder, aes(x = gdpPercap, y = lifeExp, size = pop)) +
  geom_point() +
  scale_x_log10() +
  transition_time(year) +
  shadow_mark(alpha = 0.3, size = 0.5)
```

**小结**：阴影效果可以展示数据的历史轨迹。

## 11.5 动画保存 {#115-动画保存}

保存动画为GIF或视频。

```{r, eval=FALSE}
library(gganimate)

# 创建动画
anim <- ggplot(gapminder, aes(x = gdpPercap, y = lifeExp, size = pop)) +
  geom_point() +
  scale_x_log10() +
  transition_time(year)

# 保存为GIF
anim_save("animation.gif", animation = anim)

# 保存为MP4视频
anim_save("animation.mp4", animation = anim)

# 自定义参数
anim_save(
  "animation.gif",
  animation = anim,
  nframes = 100,      # 帧数
  fps = 10,           # 每秒帧数
  width = 800,        # 宽度
  height = 600        # 高度
)

# 使用gifski渲染器
anim_save("animation.gif", animation = anim, renderer = gifski_renderer())

# 使用av渲染器（视频）
anim_save("animation.mp4", animation = anim, renderer = av_renderer())
```

**小结**：`anim_save()`保存动画，支持GIF和视频格式。

## 11.6 tweenr包：数据插值 {#116-tweenr包数据插值}

在动画帧之间进行平滑插值。

```{r, eval=FALSE}
# 安装和加载
# install.packages("tweenr")
library(tweenr)

# 创建两个数据状态
state1 <- data.frame(
  x = 1:10,
  y = rnorm(10),
  group = rep(1:2, 5)
)

state2 <- data.frame(
  x = 1:10,
  y = rnorm(10, 2),
  group = rep(1:2, 5)
)

# 插值
tweened <- tween_state(state1, state2, ease = "linear", nframes = 20)

# 在gganimate中使用
# tweenr会自动处理插值
```

**小结**：tweenr可以在数据状态之间进行平滑过渡。

## 11.7 transformr包：形状变换 {#117-transformr包形状变换}

在形状之间进行变换。

```{r, eval=FALSE}
# 安装和加载
# install.packages("transformr")
library(transformr)

# transformr扩展了gganimate的变换能力
# 支持多边形、路径等几何对象的变换

# 示例：形状变换动画
# library(gganimate)
# 
# shape1 <- data.frame(
#   x = c(0, 1, 1, 0),
#   y = c(0, 0, 1, 1),
#   id = 1
# )
# 
# shape2 <- data.frame(
#   x = c(0, 0.5, 1, 0.5),
#   y = c(0, 1, 0, -0.5),
#   id = 2
# )
# 
# shapes <- rbind(shape1, shape2)
# 
# ggplot(shapes, aes(x = x, y = y, group = id)) +
#   geom_polygon() +
#   transition_states(id)
```

**小结**：transformr支持复杂形状之间的平滑变换。

## 11.8 时间序列滚动动画 {#118-时间序列滚动动画}

创建时间序列的滚动动画。

```{r, eval=FALSE}
library(gganimate)

# 滚动窗口动画
ggplot(economics, aes(x = date, y = unemploy)) +
  geom_line() +
  geom_point() +
  transition_reveal(date) +
  coord_cartesian(clip = "off")

# 带尾迹的时间序列
ggplot(economics, aes(x = date, y = unemploy)) +
  geom_line() +
  transition_reveal(date) +
  shadow_trail(max_frames = 50)

# 多变量时间序列动画
economics_long <- economics %>%
  pivot_longer(cols = c(pce, pop, psavert),
               names_to = "variable",
               values_to = "value")

ggplot(economics_long, aes(x = date, y = value, color = variable)) +
  geom_line() +
  facet_wrap(~variable, scales = "free_y") +
  transition_reveal(date)
```

**小结**：`transition_reveal()`适合创建时间序列滚动动画。

## 11.9 空间数据动态展示 {#119-空间数据动态展示}

创建地图动画。

```{r, eval=FALSE}
library(gganimate)

# 美国州级数据动画示例
# library(maps)
# 
# states <- map_data("state")
# 
# # 创建时间序列数据
# states$time <- rep(1:10, each = nrow(states) / 10)
# states$value <- runif(nrow(states))
# 
# ggplot(states, aes(x = long, y = lat, group = group, fill = value)) +
#   geom_polygon() +
#   transition_time(time) +
#   coord_map()

# 使用gapminder数据
# library(gapminder)
# library(sf)
# 
# # 需要地图数据
# # 创建国家数据动画
# ggplot(country_data) +
#   geom_sf(aes(fill = lifeExp)) +
#   transition_time(year)
```

**小结**：地图动画可以展示空间数据随时间的变化。

---

## 第十一章总结

| 功能 | 函数/包 | 用途 |
|------|---------|------|
| 时间过渡 | transition_time() | 按时间变量动画 |
| 状态过渡 | transition_states() | 按分类变量动画 |
| 轨迹揭示 | transition_reveal() | 沿轴揭示 |
| 进入效果 | enter_*() | 元素出现效果 |
| 退出效果 | exit_*() | 元素消失效果 |
| 阴影效果 | shadow_*() | 历史轨迹 |
| 保存动画 | anim_save() | 保存GIF/视频 |
| 数据插值 | tweenr | 平滑过渡 |
| 形状变换 | transformr | 形状变换 |

---

# 第十二章：空间数据可视化（地图）

本章介绍如何在R中创建地图可视化。

## 12.1 空间数据格式简介 {#121-空间数据格式简介}

了解常用的空间数据格式。

```{r, eval=FALSE}
# sf包：简单特征
# install.packages("sf")
library(sf)

# 读取shapefile
# shapefile <- st_read("path/to/file.shp")

# 读取GeoJSON
# geojson <- st_read("path/to/file.geojson")

# 创建简单特征对象
point <- st_point(c(1, 2))
line <- st_linestring(matrix(c(0, 0, 1, 1, 2, 0), ncol = 2, byrow = TRUE))
polygon <- st_polygon(list(matrix(c(0, 0, 1, 0, 1, 1, 0, 1, 0, 0), ncol = 2, byrow = TRUE)))

# sp包（旧格式）
# library(sp)
# SpatialPoints, SpatialLines, SpatialPolygons

# 查看坐标系
# st_crs(sf_object)

# 设置坐标系
# st_set_crs(sf_object, 4326)  # WGS84

# 转换坐标系
# st_transform(sf_object, 3857)  # Web Mercator
```

**小结**：sf包是现代R空间数据处理的标准。

## 12.2 ggplot2绘制简单地图 {#122-ggplot2绘制简单地图}

使用geom_sf绘制地图。

```{r, eval=FALSE}
library(ggplot2)
library(sf)

# 使用内置数据
library(maps)

# 获取世界地图数据
world <- map_data("world")

# 基础世界地图
ggplot(world, aes(x = long, y = lat, group = group)) +
  geom_polygon(fill = "lightgray", color = "black") +
  coord_fixed(1.3)

# 使用sf对象
# ggplot(sf_object) +
#   geom_sf()

# 添加坐标轴标签
ggplot(world, aes(x = long, y = lat, group = group)) +
  geom_polygon(fill = "lightgray", color = "black") +
  coord_fixed(1.3) +
  labs(x = "经度", y = "纬度")

# 美国地图
usa <- map_data("usa")
ggplot(usa, aes(x = long, y = lat, group = group)) +
  geom_polygon(fill = "steelblue", color = "white") +
  coord_fixed(1.3)
```

**小结**：`geom_polygon()`和`geom_sf()`都可以绘制地图。

## 12.3 从外部读取地图数据 {#123-从外部读取地图数据}

获取外部地图数据。

```{r, eval=FALSE}
# rnaturalearth包：自然地球数据
# install.packages("rnaturalearth")
# install.packages("rnaturalearthdata")
library(rnaturalearth)

# 获取国家边界
# countries <- ne_countries(scale = 110, returnclass = "sf")

# 获取河流
# rivers <- ne_rivers(scale = 110, returnclass = "sf")

# 获取湖泊
# lakes <- ne_lakes(scale = 110, returnclass = "sf")

# ggplot() +
#   geom_sf(data = countries) +
#   geom_sf(data = rivers, color = "blue") +
#   theme_minimal()

# ggmap包：从Google Maps获取地图
# install.packages("ggmap")
# library(ggmap)

# 需要API密钥
# register_google(key = "your_api_key")
# map <- get_map("New York", zoom = 10)
# ggmap(map)

# maps包：内置地图数据
library(maps)

# 世界地图
world_map <- map_data("world")

# 美国州地图
us_states <- map_data("state")

# 中国地图（需要额外数据）
# china <- map_data("china")
```

**小结**：rnaturalearth和maps包提供常用地图数据。

## 12.4 点、线、面地图图层 {#124-点线面地图图层}

在地图上添加不同类型的图层。

```{r, eval=FALSE}
library(ggplot2)
library(maps)

# 基础地图
world <- map_data("world")

# 添加点（城市位置）
cities <- data.frame(
  city = c("New York", "London", "Tokyo", "Sydney"),
  lon = c(-74, 0, 140, 151),
  lat = c(41, 51, 36, -34)
)

ggplot() +
  geom_polygon(data = world, aes(x = long, y = lat, group = group),
               fill = "lightgray", color = "white") +
  geom_point(data = cities, aes(x = lon, y = lat), 
             color = "red", size = 3) +
  coord_fixed(1.3)

# 添加线（航线）
routes <- data.frame(
  from_lon = c(-74, 0, 140),
  from_lat = c(41, 51, 36),
  to_lon = c(0, 140, 151),
  to_lat = c(51, 36, -34)
)

# 添加多边形（区域）
regions <- data.frame(
  lon = c(-120, -80, -80, -120),
  lat = c(30, 30, 50, 50)
)

ggplot() +
  geom_polygon(data = world, aes(x = long, y = lat, group = group),
               fill = "lightgray", color = "white") +
  geom_polygon(data = regions, aes(x = lon, y = lat),
               fill = "red", alpha = 0.3) +
  coord_fixed(1.3)
```

**小结**：可以在地图上叠加点、线、面等几何对象。

## 12.5 地图投影与坐标变换 {#125-地图投影与坐标变换}

设置地图投影。

```{r, eval=FALSE}
library(ggplot2)
library(maps)

world <- map_data("world")

# 默认投影（等距圆柱投影）
ggplot(world, aes(x = long, y = lat, group = group)) +
  geom_polygon(fill = "lightgray", color = "white") +
  coord_fixed(1.3)

# 使用coord_sf设置投影
# library(sf)
# 
# world_sf <- st_as_sf(world, coords = c("long", "lat"), crs = 4326)
# 
# ggplot(world_sf) +
#   geom_sf() +
#   coord_sf(crs = st_crs(3857))  # Web Mercator

# 常用投影代码
# 4326: WGS84（经纬度）
# 3857: Web Mercator
# 2163: US National Atlas Equal Area

# 使用mapproj包
# install.packages("mapproj")
# library(mapproj)

# ggplot(world, aes(x = long, y = lat, group = group)) +
#   geom_polygon(fill = "lightgray", color = "white") +
#   coord_map(projection = "mercator")
```

**小结**：`coord_sf()`和`coord_map()`可以设置地图投影。

## 12.6 分级统计图（Choropleth Map） {#126-分级统计图choropleth-map}

创建分级统计地图。

```{r, eval=FALSE}
library(ggplot2)
library(maps)

# 美国州级数据
us_states <- map_data("state")

# 创建模拟数据
set.seed(123)
state_data <- data.frame(
  region = tolower(state.name),
  value = runif(50, 0, 100)
)

# 合并数据
us_data <- merge(us_states, state_data, by = "region", all.x = TRUE)

# 分级统计图
ggplot(us_data, aes(x = long, y = lat, group = group, fill = value)) +
  geom_polygon(color = "white") +
  coord_fixed(1.3) +
  scale_fill_viridis_c() +
  theme_minimal() +
  labs(fill = "数值")

# 使用离散分类
us_data$category <- cut(us_data$value, 
                        breaks = c(0, 25, 50, 75, 100),
                        labels = c("低", "中低", "中高", "高"))

ggplot(us_data, aes(x = long, y = lat, group = group, fill = category)) +
  geom_polygon(color = "white") +
  coord_fixed(1.3) +
  scale_fill_brewer(palette = "RdYlBu") +
  theme_minimal()
```

**小结**：分级统计图用颜色深浅表示数值大小。

## 12.7 地图与散点图结合 {#127-地图与散点图结合}

在地图上展示数据分布。

```{r, eval=FALSE}
library(ggplot2)
library(maps)

world <- map_data("world")

# 创建点数据
set.seed(123)
points <- data.frame(
  lon = runif(100, -180, 180),
  lat = runif(100, -60, 80),
  value = rnorm(100, 50, 20)
)

# 基础地图+散点
ggplot() +
  geom_polygon(data = world, aes(x = long, y = lat, group = group),
               fill = "lightgray", color = "white") +
  geom_point(data = points, aes(x = lon, y = lat, color = value, size = value),
             alpha = 0.7) +
  scale_color_viridis_c() +
  coord_fixed(1.3) +
  theme_minimal()

# 气泡地图
ggplot() +
  geom_polygon(data = world, aes(x = long, y = lat, group = group),
               fill = "gray90", color = "white") +
  geom_point(data = points, aes(x = lon, y = lat, size = value),
             color = "red", alpha = 0.5) +
  scale_size_continuous(range = c(1, 10)) +
  coord_fixed(1.3) +
  theme_void()
```

**小结**：散点图与地图结合可以展示地理分布数据。

## 12.8 热力地图 {#128-热力地图}

创建热力地图。

```{r, eval=FALSE}
library(ggplot2)
library(maps)

world <- map_data("world")

# 创建密集点数据
set.seed(123)
heat_points <- data.frame(
  lon = rnorm(1000, 0, 50),
  lat = rnorm(1000, 30, 20)
)

# 使用二维密度
ggplot() +
  geom_polygon(data = world, aes(x = long, y = lat, group = group),
               fill = "white", color = "gray") +
  stat_density2d(data = heat_points, 
                 aes(x = lon, y = lat, fill = after_stat(level)),
                 geom = "polygon", alpha = 0.5) +
  scale_fill_viridis_c() +
  coord_fixed(1.3) +
  theme_minimal()

# 使用分箱
ggplot() +
  geom_polygon(data = world, aes(x = long, y = lat, group = group),
               fill = "white", color = "gray") +
  geom_bin2d(data = heat_points, aes(x = lon, y = lat), bins = 50) +
  scale_fill_viridis_c() +
  coord_fixed(1.3)
```

**小结**：热力地图展示数据点的密度分布。

## 12.9 交互式地图：leaflet包 {#129-交互式地图leaflet包}

创建交互式地图。

```{r, eval=FALSE}
# 安装和加载
# install.packages("leaflet")
library(leaflet)

# 基础地图
leaflet() %>%
  addTiles() %>%
  setView(lng = 0, lat = 30, zoom = 3)

# 添加标记
leaflet() %>%
  addTiles() %>%
  addMarkers(lng = c(-74, 0, 140), lat = c(41, 51, 36),
             popup = c("New York", "London", "Tokyo"))

# 添加圆形标记
leaflet() %>%
  addTiles() %>%
  addCircleMarkers(lng = c(-74, 0, 140), lat = c(41, 51, 36),
                   radius = 10, color = "red", fillOpacity = 0.5)

# 添加多边形
leaflet() %>%
  addTiles() %>%
  addPolygons(lng = c(-74, -73, -73, -74), lat = c(41, 41, 40, 40),
              fillColor = "red", fillOpacity = 0.5)

# 使用不同的底图
leaflet() %>%
  addProviderTiles(providers$CartoDB.DarkMatter) %>%
  setView(lng = 0, lat = 30, zoom = 3)

# 添加图例
leaflet() %>%
  addTiles() %>%
  addCircleMarkers(lng = c(-74, 0, 140), lat = c(41, 51, 36),
                   radius = c(5, 10, 15), color = c("red", "blue", "green")) %>%
  addLegend(position = "bottomright",
            colors = c("red", "blue", "green"),
            labels = c("A", "B", "C"))
```

**小结**：leaflet创建交互式Web地图。

## 12.10 瓦片地图 {#1210-瓦片地图}

使用瓦片地图服务。

```{r, eval=FALSE}
# ggmap包
# install.packages("ggmap")
# library(ggmap)

# 需要API密钥
# register_google(key = "your_api_key")

# 获取地图
# map <- get_map("New York", zoom = 10, source = "google")

# ggmap(map)

# 使用OpenStreetMap
# map <- get_map("New York", zoom = 10, source = "osm")
# ggmap(map)

# rosm包
# install.packages("rosm")
# library(rosm)

# 预览瓦片
# osm.plot(c(-74.1, -73.9, 40.7, 40.8))
```

**小结**：ggmap和rosm可以获取在线瓦片地图。

## 12.11 地图标注与比例尺 {#1211-地图标注与比例尺}

添加地图元素。

```{r, eval=FALSE}
library(ggplot2)
library(maps)

world <- map_data("world")

# 添加比例尺
# library(ggsn)
# 
# ggplot(world, aes(x = long, y = lat, group = group)) +
#   geom_polygon(fill = "lightgray", color = "white") +
#   coord_fixed(1.3) +
#   scalebar(dist = 1000, dist_unit = "km", transform = TRUE,
#            model = "WGS84")

# 添加指北针
# library(ggspatial)
# 
# ggplot(world, aes(x = long, y = lat, group = group)) +
#   geom_polygon(fill = "lightgray", color = "white") +
#   coord_fixed(1.3) +
#   annotation_north_arrow(location = "tl")

# 添加文本标注
cities <- data.frame(
  city = c("New York", "London"),
  lon = c(-74, 0),
  lat = c(41, 51)
)

ggplot() +
  geom_polygon(data = world, aes(x = long, y = lat, group = group),
               fill = "lightgray", color = "white") +
  geom_point(data = cities, aes(x = lon, y = lat), color = "red") +
  geom_text(data = cities, aes(x = lon, y = lat, label = city),
            vjust = -1, size = 3) +
  coord_fixed(1.3)
```

**小结**：ggsn和ggspatial包可以添加比例尺和指北针。

---

## 第十二章总结

| 功能 | 包 | 用途 |
|------|-----|------|
| 空间数据 | sf | 空间数据处理 |
| 基础地图 | maps | 内置地图数据 |
| 自然地球 | rnaturalearth | 高质量地图数据 |
| 地图绘制 | geom_sf | ggplot2地图 |
| 分级统计图 | ggplot2 | 颜色编码数值 |
| 交互地图 | leaflet | 交互式Web地图 |
| 瓦片地图 | ggmap | 在线地图服务 |
| 比例尺 | ggsn | 添加比例尺 |
| 指北针 | ggspatial | 添加指北针 |

---

# 第十三章：网络与层次结构可视化

本章介绍网络图和层次结构数据的可视化方法。

## 13.1 网络图数据准备 {#131-网络图数据准备}

创建网络数据对象。

```{r}
# igraph包已在setup中加载
# 从边列表创建网络
edges <- data.frame(
  from = c("A", "A", "B", "B", "C", "C", "D"),
  to = c("B", "C", "C", "D", "D", "E", "E")
)

g <- graph_from_data_frame(edges, directed = FALSE)

# 从邻接矩阵创建
adj_matrix <- matrix(c(
  0, 1, 1, 0, 0,
  1, 0, 1, 1, 0,
  1, 1, 0, 1, 1,
  0, 1, 1, 0, 1,
  0, 0, 1, 1, 0
), nrow = 5)

g <- graph_from_adjacency_matrix(adj_matrix, mode = "undirected")

# 查看网络信息
print(g)
V(g)  # 节点
E(g)  # 边

# 添加节点属性
V(g)$name <- c("A", "B", "C", "D", "E")
V(g)$size <- c(10, 15, 20, 15, 10)
V(g)$color <- c("red", "blue", "green", "blue", "red")

# 添加边属性
E(g)$weight <- c(1, 2, 1, 3, 2, 1, 2)
```

**小结**：igraph是R中最常用的网络分析包。

## 13.2 基础网络图绘制 {#132-基础网络图绘制}

使用igraph绘制网络图。

```{r}
# 创建网络
g <- make_ring(10)

# 基础绘图
plot(g)

# 自定义样式
plot(g,
     vertex.size = 20,
     vertex.color = "steelblue",
     vertex.label = NA,
     edge.color = "gray",
     edge.width = 2)

# 带标签的网络
g <- make_star(10)
V(g)$name <- LETTERS[1:10]

plot(g,
     vertex.size = 25,
     vertex.color = "lightblue",
     vertex.label.color = "black",
     vertex.label.cex = 0.8)

# 有向图
g <- make_tree(10, children = 2)
plot(g, edge.arrow.size = 0.5)

# 设置布局
plot(g, layout = layout_in_circle)
plot(g, layout = layout_with_fr)
plot(g, layout = layout_as_tree)
```

**小结**：igraph的`plot()`函数可以快速绘制网络图。

## 13.3 ggraph包：ggplot2风格网络图 {#133-ggraph包ggplot2风格网络图}

使用ggplot2语法绘制网络图。

```{r}
# ggraph包已在setup中加载
# 创建网络
g <- make_ring(10)

# 基础ggraph
ggraph(g, layout = "fr") +
  geom_edge_link() +
  geom_node_point() +
  theme_graph()

# 自定义样式
V(g)$name <- LETTERS[1:10]
E(g)$weight <- runif(ecount(g), 1, 5)

ggraph(g, layout = "fr") +
  geom_edge_link(aes(width = weight), alpha = 0.5) +
  geom_node_point(aes(color = name), size = 5) +
  geom_node_text(aes(label = name), repel = TRUE) +
  scale_edge_width(range = c(0.5, 2)) +
  scale_color_brewer(palette = "Set1") +
  theme_graph()

# 边的样式
ggraph(g, layout = "circle") +
  geom_edge_arc(aes(width = weight), strength = 0.5) +
  geom_node_point(size = 5) +
  theme_graph()

# 有向边
g <- make_tree(10, children = 2)
ggraph(g, layout = "dendrogram") +
  geom_edge_diagonal() +
  geom_node_point(size = 3) +
  theme_graph()
```

**小结**：ggraph提供ggplot2风格的网络图绘制。

## 13.4 布局算法 {#134-布局算法}

选择合适的网络布局。

```{r}
# 创建网络
set.seed(123)
g <- sample_pa(50, directed = FALSE)

# 力导向布局（Fruchterman-Reingold）
ggraph(g, layout = "fr") +
  geom_edge_link(alpha = 0.3) +
  geom_node_point(size = 2, color = "steelblue") +
  labs(title = "力导向布局 (FR)") +
  theme_graph()

# 圆形布局
ggraph(g, layout = "circle") +
  geom_edge_link(alpha = 0.3) +
  geom_node_point(size = 2, color = "steelblue") +
  labs(title = "圆形布局") +
  theme_graph()

# 树形布局
g_tree <- make_tree(20, children = 2)
ggraph(g_tree, layout = "dendrogram") +
  geom_edge_diagonal() +
  geom_node_point(size = 2, color = "steelblue") +
  labs(title = "树形布局") +
  theme_graph()

# 网格布局
ggraph(g, layout = "grid") +
  geom_edge_link(alpha = 0.3) +
  geom_node_point(size = 2, color = "steelblue") +
  labs(title = "网格布局") +
  theme_graph()
```

**小结**：不同布局算法适用于不同类型的网络。

## 13.5 边与节点的美学映射 {#135-边与节点的美学映射}

自定义网络图的外观。

```{r}
# 创建带属性的网络
set.seed(123)
g <- sample_pa(30, directed = FALSE)

# 添加节点属性
V(g)$degree <- degree(g)
V(g)$community <- membership(cluster_louvain(g))
V(g)$name <- paste0("N", 1:30)

# 添加边属性
E(g)$weight <- runif(ecount(g), 1, 5)

# 节点大小映射度数
ggraph(g, layout = "fr") +
  geom_edge_link(aes(width = weight), alpha = 0.3) +
  geom_node_point(aes(size = degree, color = factor(community))) +
  scale_size_continuous(range = c(2, 10)) +
  scale_color_brewer(palette = "Set1") +
  labs(title = "节点大小映射度数") +
  theme_graph()

# 添加标签
ggraph(g, layout = "fr") +
  geom_edge_link(alpha = 0.3) +
  geom_node_point(aes(size = degree, color = factor(community))) +
  geom_node_text(aes(label = name), size = 2, repel = TRUE) +
  scale_size_continuous(range = c(2, 8)) +
  labs(title = "带标签的网络图") +
  theme_graph()
```

**小结**：可以通过aes()映射节点和边的属性。

## 13.6 网络中的分组与社区高亮 {#136-网络中的分组与社区高亮}

展示网络的社区结构。

```{r}
# 创建网络并检测社区
set.seed(123)
g <- sample_pa(50, directed = FALSE)
comm <- cluster_louvain(g)
V(g)$community <- membership(comm)

# 按社区着色
ggraph(g, layout = "fr") +
  geom_edge_link(alpha = 0.3) +
  geom_node_point(aes(color = factor(community)), size = 3) +
  scale_color_brewer(palette = "Set1", name = "社区") +
  labs(title = "社区结构可视化") +
  theme_graph()

# 高亮社区边界
ggraph(g, layout = "fr") +
  geom_mark_hull(aes(x = x, y = y, fill = factor(community)),
                 alpha = 0.2) +
  geom_edge_link(alpha = 0.3) +
  geom_node_point(aes(color = factor(community)), size = 3) +
  scale_fill_brewer(palette = "Set1", name = "社区") +
  scale_color_brewer(palette = "Set1", name = "社区") +
  labs(title = "社区边界高亮") +
  theme_graph()

# 分组布局
ggraph(g, layout = "fr") +
  geom_edge_link(alpha = 0.3) +
  geom_node_point(aes(color = factor(community)), size = 3) +
  facet_nodes(~community) +
  scale_color_brewer(palette = "Set1") +
  theme_graph()
```

**小结**：社区检测和高亮可以展示网络的结构特征。

## 13.7 层次结构：树状图 {#137-层次结构树状图}

可视化层次结构数据。

```{r}
# 创建树形结构
g <- make_tree(20, children = 2)

# 树状图
ggraph(g, layout = "dendrogram") +
  geom_edge_diagonal() +
  geom_node_point(size = 2, color = "steelblue") +
  labs(title = "树状图") +
  theme_graph()

# 圆形树状图
ggraph(g, layout = "dendrogram", circular = TRUE) +
  geom_edge_diagonal() +
  geom_node_point(aes(filter = leaf), size = 2, color = "steelblue") +
  coord_fixed() +
  labs(title = "圆形树状图") +
  theme_graph()

# 添加标签
V(g)$name <- paste0("Node", 1:20)

ggraph(g, layout = "dendrogram") +
  geom_edge_diagonal() +
  geom_node_text(aes(label = name, filter = leaf), size = 2, hjust = 1) +
  labs(title = "带标签的树状图") +
  theme_graph()
```

**小结**：树状图适合展示层次结构数据。

## 13.8 旭日图（Sunburst Plot）

创建旭日图。

```{r}
# 创建层次数据
edges <- data.frame(
  from = c("Root", "Root", "Root", "A", "A", "B", "B", "B"),
  to = c("A", "B", "C", "A1", "A2", "B1", "B2", "B3")
)

g <- graph_from_data_frame(edges)

# 旭日图
ggraph(g, layout = "partition", circular = TRUE) +
  geom_node_arc_bar(aes(fill = depth), color = "white") +
  coord_fixed() +
  scale_fill_viridis(option = "D", name = "层级") +
  labs(title = "旭日图") +
  theme_graph()

# 矩形分区图
ggraph(g, layout = "partition") +
  geom_node_tile(aes(fill = depth), color = "white") +
  scale_fill_viridis(option = "D", name = "层级") +
  labs(title = "矩形分区图") +
  theme_graph()
```

**小结**：旭日图展示层次结构的比例关系。

## 13.9 矩形树图（Treemap）

创建矩形树图。

```{r}
# treemapify包已在setup中加载
# 创建数据
data <- data.frame(
  group = c("A", "A", "B", "B", "C", "C"),
  subgroup = c("A1", "A2", "B1", "B2", "C1", "C2"),
  value = c(30, 20, 25, 15, 20, 10)
)

# 矩形树图
ggplot(data, aes(area = value, fill = group, label = subgroup)) +
  geom_treemap() +
  geom_treemap_text() +
  scale_fill_brewer(palette = "Set1", name = "组别") +
  labs(title = "矩形树图")

# 嵌套矩形树图
ggplot(data, aes(area = value, fill = group, subgroup = subgroup, label = subgroup)) +
  geom_treemap() +
  geom_treemap_subgroup_border() +
  geom_treemap_subgroup_text() +
  geom_treemap_text() +
  scale_fill_brewer(palette = "Set1", name = "组别") +
  labs(title = "嵌套矩形树图")
```

**小结**：矩形树图展示层次结构的比例关系。

## 13.10 桑基图（Sankey Diagram）

创建桑基图。

```{r}
# 使用ggalluvial包创建桑基图
library(ggalluvial)

# 创建桑基数据
data <- data.frame(
  node1 = c("A", "A", "B", "B"),
  node2 = c("X", "Y", "X", "Y"),
  value = c(10, 20, 15, 25)
)

# 桑基图
ggplot(data, aes(axis1 = node1, axis2 = node2, y = value)) +
  geom_alluvium(aes(fill = node1), width = 1/12) +
  geom_stratum(width = 1/12, fill = "grey", color = "white") +
  geom_text(stat = "stratum", aes(label = after_stat(stratum))) +
  scale_x_discrete(limits = c("来源", "目标"), expand = c(0.05, 0.05)) +
  scale_fill_brewer(palette = "Set1", name = "来源") +
  labs(title = "桑基图", y = "数量") +
  theme_minimal()

# 多层桑基图
data_multi <- data.frame(
  stage1 = c("A", "A", "A", "B", "B", "B"),
  stage2 = c("X", "X", "Y", "X", "Y", "Y"),
  stage3 = c("M", "N", "M", "N", "M", "N"),
  value = c(10, 15, 20, 12, 18, 25)
)

ggplot(data_multi, aes(axis1 = stage1, axis2 = stage2, axis3 = stage3, y = value)) +
  geom_alluvium(aes(fill = stage1), width = 1/12) +
  geom_stratum(width = 1/12, fill = "grey", color = "white") +
  geom_text(stat = "stratum", aes(label = after_stat(stratum))) +
  scale_x_discrete(limits = c("阶段1", "阶段2", "阶段3"), expand = c(0.05, 0.05)) +
  scale_fill_brewer(palette = "Set1", name = "阶段1") +
  labs(title = "多层桑基图", y = "数量") +
  theme_minimal()
```

**小结**：桑基图展示流量和转移关系。

---

## 第十三章总结

| 功能 | 包 | 用途 |
|------|-----|------|
| 网络分析 | igraph | 网络数据处理 |
| 网络绘图 | ggraph | ggplot2风格网络图 |
| 布局算法 | layout_* | 网络布局 |
| 树状图 | ggraph | 层次结构 |
| 旭日图 | ggraph | 层次比例 |
| 矩形树图 | treemapify | 层次比例 |
| 桑基图 | ggsankey | 流量关系 |

---

# 第十四章：模型诊断与统计结果可视化

本章介绍如何可视化统计模型的结果和诊断信息。

## 14.1 线性回归诊断图

可视化线性回归的诊断信息。

```{r}
# 基础诊断图
model <- lm(hwy ~ displ + cyl, data = mpg)

# 基础R诊断图
par(mfrow = c(2, 2))
plot(model)
par(mfrow = c(1, 1))

# 使用ggplot2
library(ggplot2)
library(broom)

# 获取诊断数据
diag_data <- augment(model)

# 残差vs拟合值
ggplot(diag_data, aes(x = .fitted, y = .resid)) +
  geom_point() +
  geom_smooth(se = FALSE) +
  geom_hline(yintercept = 0, linetype = "dashed") +
  labs(x = "拟合值", y = "残差")

# Q-Q图
ggplot(diag_data, aes(sample = .resid)) +
  stat_qq() +
  stat_qq_line() +
  labs(x = "理论分位数", y = "样本分位数")

# 使用autoplot
# library(ggfortify)
# autoplot(model)
```

**小结**：残差图和Q-Q图是诊断线性回归的重要工具。

## 14.2 残差分析图

详细的残差分析。

```{r}
library(ggplot2)
library(broom)

model <- lm(hwy ~ displ + cyl, data = mpg)
diag_data <- augment(model)

# 残差vs拟合值
ggplot(diag_data, aes(x = .fitted, y = .resid)) +
  geom_point(alpha = 0.5) +
  geom_smooth(se = FALSE, color = "red") +
  geom_hline(yintercept = 0, linetype = "dashed", color = "blue") +
  labs(title = "残差 vs 拟合值", x = "拟合值", y = "残差")

# 标准化残差
ggplot(diag_data, aes(x = .fitted, y = .std.resid)) +
  geom_point(alpha = 0.5) +
  geom_hline(yintercept = c(-2, 0, 2), linetype = "dashed", color = "red") +
  labs(title = "标准化残差", x = "拟合值", y = "标准化残差")

# 尺度位置图
ggplot(diag_data, aes(x = .fitted, y = sqrt(abs(.std.resid)))) +
  geom_point(alpha = 0.5) +
  geom_smooth(se = FALSE, color = "red") +
  labs(title = "尺度位置图", x = "拟合值", y = expression(sqrt("|标准化残差|")))

# 残差vs杠杆
ggplot(diag_data, aes(x = .hat, y = .std.resid)) +
  geom_point(alpha = 0.5) +
  geom_smooth(se = FALSE, color = "red") +
  geom_hline(yintercept = 0, linetype = "dashed") +
  labs(title = "残差 vs 杠杆值", x = "杠杆值", y = "标准化残差")
```

**小结**：残差分析帮助检验模型假设。

## 14.3 模型系数可视化

可视化回归系数。

```{r}
library(ggplot2)
library(broom)

model <- lm(hwy ~ displ + cyl + drv, data = mpg)
coef_data <- tidy(model, conf.int = TRUE)

# 系数点图
ggplot(coef_data, aes(x = estimate, y = term)) +
  geom_point() +
  geom_errorbarh(aes(xmin = conf.low, xmax = conf.high), height = 0.2) +
  geom_vline(xintercept = 0, linetype = "dashed") +
  labs(x = "系数估计", y = "")

# 森林图风格
ggplot(coef_data, aes(x = estimate, y = term)) +
  geom_point(size = 3) +
  geom_errorbarh(aes(xmin = conf.low, xmax = conf.high), height = 0.2) +
  geom_vline(xintercept = 0, linetype = "dashed", color = "red") +
  theme_minimal() +
  labs(x = "系数估计", y = "", title = "回归系数")

# 使用dotwhisker包
# library(dotwhisker)
# dwplot(model)
```

**小结**：系数图直观展示回归系数和置信区间。

## 14.4 方差分析结果可视化

可视化ANOVA结果。

```{r}
library(ggplot2)

# 单因素方差分析
aov_result <- aov(hwy ~ class, data = mpg)

# 均值比较图
ggplot(mpg, aes(x = class, y = hwy)) +
  geom_boxplot() +
  stat_summary(fun = mean, geom = "point", color = "red", size = 3)

# 带置信区间的均值图
library(dplyr)

means <- mpg %>%
  group_by(class) %>%
  summarise(
    mean = mean(hwy),
    se = sd(hwy) / sqrt(n()),
    n = n()
  )

ggplot(means, aes(x = class, y = mean)) +
  geom_point(size = 3) +
  geom_errorbar(aes(ymin = mean - se, ymax = mean + se), width = 0.2) +
  labs(y = "平均油耗", x = "车型类别")

# 使用ggpubr添加显著性标记
# library(ggpubr)
# ggboxplot(mpg, x = "class", y = "hwy", add = "jitter") +
#   stat_compare_means(method = "anova")
```

**小结**：ANOVA结果可以用箱线图和均值图展示。

## 14.5 主成分分析（PCA）双标图

可视化PCA结果。

```{r}
# 使用prcomp进行PCA
pca_result <- prcomp(mtcars[, 1:7], scale. = TRUE)

# 基础双标图
biplot(pca_result, main = "PCA双标图")

# 使用factoextra包可视化
# 变量贡献图
fviz_pca_var(pca_result, 
             col.var = "contrib",
             gradient.cols = c("#00AFBB", "#E7B800", "#FC4E07"),
             title = "变量贡献图")

# 个体图
fviz_pca_ind(pca_result,
             col.ind = "cos2",
             gradient.cols = c("#00AFBB", "#E7B800", "#FC4E07"),
             title = "样本分布图")

# 双标图
fviz_pca_biplot(pca_result, 
                repel = TRUE,
                title = "PCA双标图")
```

**小结**：双标图展示PCA的变量和样本信息。

## 14.6 聚类树状图

可视化聚类结果。

```{r}
# 层次聚类
hc <- hclust(dist(mtcars), method = "ward.D2")

# 基础树状图
plot(hc, main = "层次聚类树状图", xlab = "样本", sub = "")

# 使用factoextra可视化
# 矩形树状图
fviz_dend(hc, k = 4, cex = 0.5, k_colors = c("#2E9FDF", "#00AFBB", "#E7B800", "#FC4E07"),
          color_labels_by_k = TRUE, rect = TRUE, rect_border = c("#2E9FDF", "#00AFBB", "#E7B800", "#FC4E07"),
          main = "聚类树状图（4类）")

# 环形树状图
fviz_dend(hc, k = 4, cex = 0.5, type = "circular",
          k_colors = c("#2E9FDF", "#00AFBB", "#E7B800", "#FC4E07"),
          main = "环形聚类树状图")

# K均值聚类
set.seed(123)
km <- kmeans(mtcars[, 1:4], centers = 3, nstart = 25)

# 聚类结果可视化
fviz_cluster(km, data = mtcars[, 1:4],
             ellipse.type = "convex",
             palette = "jco",
             ggtheme = theme_minimal(),
             main = "K均值聚类结果")
```

**小结**：树状图和聚类图展示聚类结构。

## 14.7 随机森林变量重要性图

可视化随机森林的变量重要性。

```{r}
# 随机森林模型
set.seed(123)
# importance=TRUE 才会输出完整的重要性矩阵
rf <- randomForest(Species ~ ., data = iris, ntree = 100, importance = TRUE)

# 查看变量重要性的列名
colnames(importance(rf))

# 变量重要性矩阵
importance(rf)

# 基础变量重要性图
varImpPlot(rf, main = "随机森林变量重要性")

# 使用ggplot2可视化 MeanDecreaseGini
imp_df <- data.frame(
  variable = rownames(importance(rf)),
  importance = importance(rf)[, "MeanDecreaseGini"]
)

ggplot(imp_df, aes(x = reorder(variable, importance), y = importance)) +
  geom_col(fill = "steelblue") +
  coord_flip() +
  labs(x = "变量", y = "重要性 (MeanDecreaseGini)", 
       title = "随机森林变量重要性") +
  theme_minimal()

# 使用ggplot2可视化 MeanDecreaseAccuracy
imp_df2 <- data.frame(
  variable = rownames(importance(rf)),
  importance = importance(rf)[, "MeanDecreaseAccuracy"]
)

ggplot(imp_df2, aes(x = reorder(variable, importance), y = importance)) +
  geom_col(fill = "coral") +
  coord_flip() +
  labs(x = "变量", y = "重要性 (MeanDecreaseAccuracy)", 
       title = "随机森林变量重要性（准确率下降）") +
  theme_minimal()
```

**小结**：变量重要性图展示各变量的贡献程度。

## 14.8 混淆矩阵可视化

可视化分类模型的混淆矩阵。

```{r, eval=FALSE}
# 创建混淆矩阵数据
conf_matrix <- data.frame(
  Predicted = rep(c("A", "B", "C"), each = 3),
  Actual = rep(c("A", "B", "C"), 3),
  Count = c(50, 5, 2, 3, 45, 4, 1, 3, 40)
)

# 热图展示
ggplot(conf_matrix, aes(x = Predicted, y = Actual, fill = Count)) +
  geom_tile() +
  geom_text(aes(label = Count), color = "white", size = 5) +
  scale_fill_gradient(low = "white", high = "steelblue") +
  theme_minimal()

# 使用caret包
# library(caret)
# confusion_matrix <- confusionMatrix(predictions, actual)
# fourfoldplot(confusion_matrix$table)
```

**小结**：混淆矩阵热图直观展示分类结果。

## 14.9 ROC曲线与AUC

可视化ROC曲线。

```{r}
# 创建模拟数据
set.seed(123)
actual <- sample(c(0, 1), 100, replace = TRUE)
predicted_prob <- runif(100)

# 创建ROC对象
roc_obj <- roc(actual, predicted_prob, quiet = TRUE)

# 基础ROC曲线
plot(roc_obj, main = "ROC曲线", col = "#2E9FDF", lwd = 2)

# 计算AUC
auc_value <- auc(roc_obj)
text(0.6, 0.3, paste("AUC =", round(auc_value, 3)), cex = 1.2)

# 使用ggplot2绑定ROC曲线
roc_df <- data.frame(
  specificity = 1 - roc_obj$specificities,
  sensitivity = roc_obj$sensitivities
)

ggplot(roc_df, aes(x = specificity, y = sensitivity)) +
  geom_line(color = "#2E9FDF", size = 1.2) +
  geom_abline(slope = 1, intercept = 0, linetype = "dashed", color = "gray") +
  annotate("text", x = 0.7, y = 0.3, 
           label = paste("AUC =", round(auc_value, 3)), 
           size = 5) +
  labs(x = "1 - 特异度", y = "敏感度", title = "ROC曲线") +
  theme_minimal() +
  coord_equal()

# 多模型比较（模拟）
roc_obj2 <- roc(actual, runif(100), quiet = TRUE)

ggroc(list(模型1 = roc_obj, 模型2 = roc_obj2)) +
  scale_color_brewer(palette = "Set1", name = "模型") +
  geom_abline(slope = 1, intercept = 0, linetype = "dashed", color = "gray") +
  labs(title = "多模型ROC曲线比较") +
  theme_minimal()
```

**小结**：ROC曲线评估分类模型性能。

## 14.10 生存曲线

可视化生存分析结果。

```{r}
# 使用survival和survminer包（已在setup中加载）

# 使用lung数据集
data(lung)

# 创建生存对象
fit <- survfit(Surv(time, status) ~ sex, data = lung)

# 基础生存曲线
ggsurvplot(fit, 
           data = lung,
           title = "生存曲线",
           xlab = "时间（天）",
           ylab = "生存概率",
           legend.title = "性别",
           legend.labs = c("男性", "女性"),
           ggtheme = theme_minimal())

# 完整生存曲线
ggsurvplot(fit, 
           data = lung,
           pval = TRUE,           # 添加p值
           conf.int = TRUE,       # 添加置信区间
           risk.table = TRUE,     # 添加风险表
           title = "完整生存曲线",
           xlab = "时间（天）",
           ylab = "生存概率",
           legend.title = "性别",
           legend.labs = c("男性", "女性"),
           ggtheme = theme_minimal())

# 累积风险曲线
ggsurvplot(fit, 
           fun = "cumhaz",
           data = lung,
           title = "累积风险曲线",
           xlab = "时间（天）",
           ylab = "累积风险",
           legend.title = "性别",
           legend.labs = c("男性", "女性"),
           ggtheme = theme_minimal())
```

**小结**：生存曲线展示生存分析结果。

## 14.11 模型预测对比图

对比预测值和实际值。

```{r}
library(ggplot2)

model <- lm(hwy ~ displ + cyl, data = mpg)
pred_data <- data.frame(
  actual = mpg$hwy,
  predicted = predict(model)
)

# 散点图对比
ggplot(pred_data, aes(x = actual, y = predicted)) +
  geom_point(alpha = 0.5) +
  geom_abline(slope = 1, intercept = 0, color = "red", linetype = "dashed") +
  labs(x = "实际值", y = "预测值", title = "预测 vs 实际")

# 残差分布
pred_data$residual <- pred_data$actual - pred_data$predicted

ggplot(pred_data, aes(x = residual)) +
  geom_histogram(bins = 30, fill = "steelblue", alpha = 0.7) +
  geom_vline(xintercept = 0, color = "red", linetype = "dashed") +
  labs(x = "残差", y = "频数")
```

**小结**：预测对比图评估模型预测能力。

## 14.12 贝叶斯模型后验分布图

可视化贝叶斯模型结果。

```{r, eval=FALSE}
# 使用bayesplot包
# install.packages("bayesplot")
# library(bayesplot)

# 假设有MCMC样本
# mcmc_trace(samples)  # 轨迹图
# mcmc_dens(samples)   # 密度图
# mcmc_hist(samples)   # 直方图

# 后验预测检验
# pp_check(model)
```

**小结**：bayesplot包可视化贝叶斯模型结果。

---

## 第十四章总结

| 功能 | 包 | 用途 |
|------|-----|------|
| 回归诊断 | broom, ggplot2 | 残差分析 |
| 系数可视化 | dotwhisker | 系数图 |
| PCA可视化 | factoextra | 双标图 |
| 聚类可视化 | factoextra | 树状图 |
| 混淆矩阵 | caret, ggplot2 | 分类评估 |
| ROC曲线 | pROC, plotROC | 分类性能 |
| 生存曲线 | survminer | 生存分析 |
| 贝叶斯可视化 | bayesplot | 后验分布 |

---

# 第十五章：可视化性能优化与最佳实践

本章介绍如何优化可视化性能和遵循最佳实践。

## 15.1 大数据集可视化策略

处理大数据集的策略。

```{r}
library(ggplot2)

# 创建大数据集
set.seed(123)
big_data <- data.frame(
  x = rnorm(100000),
  y = rnorm(100000),
  group = sample(letters[1:5], 100000, replace = TRUE)
)

# 策略1：抽样
sample_data <- big_data[sample(nrow(big_data), 5000), ]

ggplot(sample_data, aes(x = x, y = y)) +
  geom_point(alpha = 0.3)

# 策略2：分箱
ggplot(big_data, aes(x = x, y = y)) +
  geom_bin2d(bins = 50)

# 策略3：透明度
ggplot(big_data, aes(x = x, y = y)) +
  geom_point(alpha = 0.01)

# 策略4：六边形分箱
# ggplot(big_data, aes(x = x, y = y)) +
#   geom_hex(bins = 50)
```

**小结**：抽样、分箱和透明度是处理大数据集的常用策略。

## 15.2 geom_point的透明度与光栅化

优化散点图性能。

```{r}
library(ggplot2)

set.seed(123)
big_data <- data.frame(
  x = rnorm(50000),
  y = rnorm(50000)
)

# 低透明度
ggplot(big_data, aes(x = x, y = y)) +
  geom_point(alpha = 0.05)

# 使用光栅化（需要ragg包）
# install.packages("ragg")
# library(ragg)

# ggsave("plot.png", 
#        ggplot(big_data, aes(x = x, y = y)) +
#          geom_point(alpha = 0.05),
#        device = agg_png,
#        width = 8, height = 6, dpi = 300)
```

**小结**：透明度和光栅化可以优化大数据散点图。

## 15.3 使用data.table预先聚合

预先聚合数据提高性能。

```{r, eval=FALSE}
# 使用data.table
# install.packages("data.table")
# library(data.table)

# 创建大数据
# big_dt <- data.table(x = rnorm(1e6), group = sample(letters, 1e6, replace = TRUE))

# 聚合
# agg_data <- big_dt[, .(mean = mean(x), sd = sd(x), n = .N), by = group]

# 可视化聚合结果
# ggplot(agg_data, aes(x = group, y = mean)) +
#   geom_col()
```

**小结**：预先聚合可以大幅提高可视化性能。

## 15.4 图形保存格式选择

选择合适的图形格式。

```{r, eval=FALSE}
library(ggplot2)

p <- ggplot(mpg, aes(x = displ, y = hwy)) +
  geom_point()

# 矢量图格式
# PDF：适合打印和出版
ggsave("plot.pdf", p, width = 8, height = 6)

# SVG：适合网页
ggsave("plot.svg", p, width = 8, height = 6)

# 位图格式
# PNG：通用格式，支持透明
ggsave("plot.png", p, width = 8, height = 6, dpi = 300)

# JPEG：照片类图像，不支持透明
ggsave("plot.jpg", p, width = 8, height = 6, dpi = 300)

# TIFF：高质量印刷
ggsave("plot.tiff", p, width = 8, height = 6, dpi = 300)

# 格式选择建议
# 矢量图（PDF/SVG）：适合线条图、小数据量
# 位图（PNG）：适合大数据量、网页展示
# 高分辨率（300+ dpi）：适合印刷
```

**小结**：矢量图适合印刷，位图适合大数据和网页。

## 15.5 分辨率与尺寸设置

正确设置图形参数。

```{r, eval=FALSE}
library(ggplot2)

p <- ggplot(mpg, aes(x = displ, y = hwy)) +
  geom_point()

# 设置DPI
ggsave("plot_low.png", p, dpi = 72)    # 网页
ggsave("plot_high.png", p, dpi = 300)  # 印刷
ggsave("plot_print.png", p, dpi = 600) # 高质量印刷

# 设置尺寸（英寸）
ggsave("plot.png", p, width = 10, height = 8, dpi = 300)

# 设置单位
ggsave("plot_cm.png", p, width = 25, height = 20, units = "cm", dpi = 300)

# 使用cairo设备（更好的字体支持）
ggsave("plot_cairo.png", p, type = "cairo", dpi = 300)
```

**小结**：根据用途选择合适的DPI和尺寸。

## 15.6 可视化配色原则

遵循配色最佳实践。

```{r}
library(ggplot2)

# 色盲友好配色
# 使用viridis或ColorBrewer色盲友好调色板

# 分类数据
ggplot(mpg, aes(x = displ, y = hwy, color = drv)) +
  geom_point() +
  scale_color_brewer(palette = "Set2")  # 色盲友好

# 连续数据
ggplot(mpg, aes(x = displ, y = hwy, color = cty)) +
  geom_point() +
  scale_color_viridis_c()  # 色盲友好

# 配色原则
# 1. 避免使用红绿对比（色盲问题）
# 2. 使用感知均匀的颜色渐变
# 3. 分类颜色应有足够对比度
# 4. 考虑黑白打印效果
```

**小结**：使用色盲友好的配色方案。

## 15.7 图标题、轴标签的清晰性

创建清晰的标签。

```{r}
library(ggplot2)

# 清晰的标签示例
ggplot(mpg, aes(x = displ, y = hwy)) +
  geom_point() +
  labs(
    title = "发动机排量与油耗的关系",
    subtitle = "数据来源：EPA燃料经济数据",
    x = "发动机排量 (升)",
    y = "高速公路油耗 (英里/加仑)",
    caption = "图1：散点图展示排量与油耗的负相关关系"
  ) +
  theme_minimal()

# 标签原则
# 1. 使用描述性标题
# 2. 包含单位
# 3. 添加数据来源
# 4. 使用适当的字体大小
```

**小结**：清晰的标签帮助读者理解图形。

## 15.8 避免信息冗余与图表垃圾

保持图形简洁。

```{r}
library(ggplot2)

# 过度装饰的图形（避免）
ggplot(mpg, aes(x = class, y = hwy)) +
  geom_bar(stat = "identity", fill = "steelblue") +
  labs(title = "各类车型油耗", x = "车型", y = "油耗") +
  theme(
    panel.background = element_rect(fill = "lightyellow"),
    panel.grid.major = element_line(color = "pink"),
    panel.grid.minor = element_line(color = "lightpink"),
    plot.background = element_rect(fill = "lightgray")
  )

# 简洁清晰的图形（推荐）
ggplot(mpg, aes(x = reorder(class, hwy), y = hwy)) +
  geom_bar(stat = "identity", fill = "steelblue") +
  labs(title = "各类车型平均油耗", x = "车型", y = "油耗 (英里/加仑)") +
  theme_minimal() +
  coord_flip()
```

**小结**：简洁的图形更有效传达信息。

## 15.9 可重复性：脚本化图形生成

确保图形可重复。

```{r, eval=FALSE}
# 创建可重复的图形脚本

# 1. 设置随机种子
set.seed(123)

# 2. 记录包版本
# sessionInfo()

# 3. 使用相对路径
# data <- read.csv("data/mydata.csv")

# 4. 封装绘图函数
create_scatter_plot <- function(data, x_var, y_var, color_var = NULL) {
  p <- ggplot(data, aes_string(x = x_var, y = y_var, color = color_var)) +
    geom_point() +
    theme_minimal()
  return(p)
}

# 使用函数
# p <- create_scatter_plot(mpg, "displ", "hwy", "drv")
# print(p)

# 5. 保存图形和代码
# ggsave("output/plot.png", p)
# saveRDS(p, "output/plot.rds")  # 保存图形对象
```

**小结**：脚本化确保图形可重复生成。

## 15.10 自定义函数封装常用图形模板

创建可重用的图形模板。

```{r}
library(ggplot2)

# 定义主题模板
theme_publication <- function() {
  theme_minimal() +
  theme(
    plot.title = element_text(size = 14, face = "bold"),
    axis.title = element_text(size = 12),
    axis.text = element_text(size = 10),
    legend.position = "bottom",
    panel.grid.minor = element_blank()
  )
}

# 定义散点图模板
scatter_template <- function(data, x, y, color = NULL, 
                              title = "", xlab = "", ylab = "") {
  ggplot(data, aes_string(x = x, y = y, color = color)) +
    geom_point(alpha = 0.7, size = 2) +
    geom_smooth(method = "lm", se = TRUE, alpha = 0.2) +
    labs(title = title, x = xlab, y = ylab) +
    theme_publication()
}

# 使用模板
scatter_template(mpg, "displ", "hwy", "drv",
                 title = "排量与油耗关系",
                 xlab = "发动机排量 (升)",
                 ylab = "高速公路油耗")

# 定义柱状图模板
bar_template <- function(data, x, y, fill = NULL,
                         title = "", xlab = "", ylab = "") {
  ggplot(data, aes_string(x = x, y = y, fill = fill)) +
    geom_bar(stat = "identity", position = "dodge") +
    labs(title = title, x = xlab, y = ylab) +
    theme_publication() +
    theme(axis.text.x = element_text(angle = 45, hjust = 1))
}
```

**小结**：自定义模板提高效率和一致性。

---

## 第十五章总结

| 主题 | 策略 |
|------|------|
| 大数据集 | 抽样、分箱、透明度 |
| 图形格式 | 矢量图（印刷）、位图（网页） |
| 分辨率 | 72dpi（网页）、300dpi（印刷） |
| 配色 | 色盲友好、感知均匀 |
| 标签 | 清晰描述、包含单位 |
| 简洁性 | 避免过度装饰 |
| 可重复性 | 脚本化、记录版本 |
| 模板 | 封装常用图形 |

---

# 总结

本教程全面介绍了R语言数据可视化的核心内容：

**基础部分**：
- 基础绘图系统（base graphics）
- ggplot2图形语法
- 常用统计图形

**进阶部分**：
- 图形属性与标度
- 坐标系与分面
- 主题定制
- 多图组合

**高级部分**：
- 颜色与字体控制
- 交互式可视化
- 高级图表类型
- 动态可视化
- 空间数据可视化
- 网络可视化
- 模型诊断可视化

**最佳实践**：
- 性能优化
- 配色原则
- 可重复性

希望本教程能帮助您掌握R语言数据可视化的核心技能！

---

**作者**：小天使格礼

**参考资源**：
- ggplot2官方文档：https://ggplot2.tidyverse.org/
- R Graph Gallery：https://r-graph-gallery.com/
- R Color Brewer：https://colorbrewer2.org/
