---
title: "R语言数据清洗与预处理"
author: "小天使格礼"
output: html_document
---

```{r setup, include=FALSE}
knitr::opts_chunk$set(echo = TRUE)

# 加载所有需要的包
# 核心包
library(dplyr)
library(tidyr)

# 数据探索与缺失值可视化
library(psych)
library(VIM)
library(visdat)

# 数据清理
library(janitor)

# 缺失值插补
library(zoo)
library(mice)

# 数据描述
library(DescTools)

# 因子处理
library(forcats)

# 数据标注
library(Hmisc)

# 数据分割与重采样
library(caret)
library(rsample)
library(caTools)

# 虚拟变量
library(fastDummies)

# 高效数据处理
library(data.table)

# 模糊连接
library(fuzzyjoin)

# 字符串处理
library(stringr)

# 日期时间处理
library(lubridate)
library(xts)

# 数据读写
library(readxl)
library(writexl)
library(DBI)

# 数据处理日志
library(tidylog)

# 数据验证
library(validate)
library(assertthat)
```

# 前言

数据清洗与预处理是数据分析中最重要但也最耗时的环节。据统计，数据科学家约80%的时间都花在数据清洗上。本教程将系统介绍R语言中数据清洗与预处理的各项技术，帮助你高效地处理各种数据问题。

本教程涵盖以下内容：

| 章节 | 主题 | 核心内容 |
|:----:|:----:|:--------:|
| [第一章](#第一章数据探索与概览) | 数据探索与概览 | 了解数据的基本情况 |
| [第二章](#第二章缺失值处理) | 缺失值处理 | 识别和处理缺失数据 |
| [第三章](#第三章重复值与异常值处理) | 重复值与异常值处理 | 数据质量问题解决 |
| [第四章](#第四章数据类型转换与变量重编码) | 数据类型转换与变量重编码 | 数据格式规范化 |
| [第五章](#第五章数据筛选与排序) | 数据筛选与排序 | 数据子集选择 |
| [第六章](#第六章数据变换与计算) | 数据变换与计算 | 创建新变量和汇总统计 |
| [第七章](#第七章数据合并与连接) | 数据合并与连接 | 多数据源整合 |
| [第八章](#第八章数据重塑) | 数据重塑 | 长宽格式转换 |
| [第九章](#第九章字符与日期处理) | 字符与日期处理 | 特殊数据类型处理 |
| [第十章](#第十章分组与聚合操作) | 分组与聚合操作 | 分组计算 |
| [第十一章](#第十一章数据采样与分割) | 数据采样与分割 | 数据集划分 |
| [第十二章](#第十二章数据清洗实战技巧) | 数据清洗实战技巧 | 综合应用 |

在Rstudio中安装本节课所有需要的包，运行以下指令：
```{r, eval=FALSE}
install.packages(c(
  "dplyr", "tidyr", "psych", "VIM", "visdat", 
  "janitor", "zoo", "mice", "DescTools", "forcats",
  "Hmisc", "caret", "rsample", "caTools", "fastDummies",
  "data.table", "fuzzyjoin", "stringr", "lubridate", 
  "xts", "readxl", "writexl", "DBI", "tidylog",
  "validate", "assertthat"
))
```
# 第一章：数据探索与概览

在开始任何数据分析之前，我们首先需要对数据有一个整体的了解。本章介绍各种数据探索方法，帮助你快速掌握数据的基本情况。

## 1.1 查看数据维度

了解数据的大小是第一步，我们需要知道数据有多少行（观测）和多少列（变量）。

```{r}
# 加载必要的包
library(dplyr)

# 创建一个示例数据框
# 这个数据框模拟了一个简单的学生信息表
student_data <- data.frame(
  id = 1:10,                          # 学生ID，从1到10
  name = c("张三", "李四", "王五", "赵六", "钱七", 
           "孙八", "周九", "吴十", "郑一", "陈二"),  # 学生姓名
  age = c(20, 21, 19, 22, 20, 21, 19, 23, 20, 21),  # 年龄
  score = c(85, 90, 78, 92, 88, 76, 95, 89, 82, 91), # 成绩
  gender = c("M", "F", "M", "F", "M", "F", "M", "F", "M", "F")  # 性别
)

# dim()函数返回数据的维度（行数和列数）
# 第一个数字是行数，第二个数字是列数
dim(student_data)

# nrow()函数只返回行数（观测数量）
nrow(student_data)

# ncol()函数只返回列数（变量数量）
ncol(student_data)
```

**小结**：`dim()`、`nrow()`、`ncol()`是最基础的数据维度查看函数，可以快速了解数据规模。

## 1.2 查看数据结构

数据结构告诉我们每个变量的类型（数值型、字符型、因子型等）以及数据的整体组织方式。

```{r}
# str()函数显示数据的详细结构
# 包括：变量名、变量类型、前几个值
str(student_data)

# glimpse()函数来自dplyr包，显示更紧凑的结构信息
# 它以横向方式展示，更适合宽表格
glimpse(student_data)
```

**小结**：`str()`是R内置函数，`glimpse()`来自dplyr包，两者都能快速了解数据结构。

## 1.3 查看变量名称

知道变量名称可以帮助我们后续选择和操作特定列。

```{r}
# names()函数返回所有变量名称（列名）
names(student_data)

# colnames()函数与names()功能相同，专门用于数据框
colnames(student_data)

# rownames()函数返回行名
rownames(student_data)
```

**小结**：`names()`和`colnames()`可以互换使用，都能获取列名。

## 1.4 查看数据前/后几行

快速预览数据的前几行或后几行，可以了解数据的实际内容。

```{r}
# head()函数默认显示前6行
head(student_data)

# 可以指定显示的行数，例如显示前3行
head(student_data, n = 3)

# tail()函数默认显示后6行
tail(student_data)

# 显示后4行
tail(student_data, n = 4)
```

**小结**：`head()`和`tail()`是快速预览数据的利器，建议在导入数据后立即使用。

## 1.5 数据摘要统计

摘要统计帮助我们了解数值变量的分布情况，包括最小值、最大值、均值、中位数等。

```{r}
# summary()函数提供每个变量的基本统计摘要
# 对于数值变量：显示最小值、四分位数、均值、最大值
# 对于字符变量：显示长度和类型
summary(student_data)

# describe()函数来自psych包，提供更详细的统计信息
# 包括：变量数量、均值、标准差、中位数、偏度、峰度等
# 如果没有安装psych包，先运行：install.packages("psych")
library(psych)
describe(student_data)
```

**小结**：`summary()`是R内置函数，`describe()`来自psych包，提供更丰富的统计信息。

## 1.6 缺失值整体概览

缺失值是数据清洗中常见的问题，首先需要了解数据中缺失值的整体情况。

```{r}
# 创建一个包含缺失值的数据框
# 用于演示缺失值处理
data_with_na <- data.frame(
  id = 1:8,
  value1 = c(10, NA, 30, 40, NA, 60, 70, 80),      # value1有2个缺失值
  value2 = c(NA, 2, 3, NA, 5, 6, NA, 8),           # value2有3个缺失值
  category = c("A", "B", NA, "A", "B", NA, "A", "B") # category有2个缺失值
)

# is.na()函数检测每个值是否为缺失值
# 返回一个与原数据维度相同的逻辑矩阵
is.na(data_with_na)

# sum(is.na())计算缺失值的总数量
# TRUE被当作1，FALSE被当作0
sum(is.na(data_with_na))

# colSums(is.na())计算每列的缺失值数量
colSums(is.na(data_with_na))

# 计算每列缺失值的比例
# 用每列缺失值数量除以总行数
colSums(is.na(data_with_na)) / nrow(data_with_na)
```

**小结**：`is.na()`检测缺失值，配合`sum()`和`colSums()`可以快速统计缺失情况。

## 1.7 可视化缺失模式

可视化方法可以更直观地展示缺失值的分布模式。

```{r, eval=FALSE}
# VIM包提供了丰富的缺失值可视化功能
# 如果没有安装，先运行：install.packages("VIM")
library(VIM)

# aggr()函数绘制缺失值聚合图
# 左图显示每列缺失比例，右图显示缺失值组合模式
aggr(data_with_na, 
     numbers = TRUE,      # 显示具体数值
     prop = TRUE,         # 显示比例而非数量
     combined = FALSE)    # 分开展示两个图

# visdat包提供了另一种可视化方式
# 如果没有安装，先运行：install.packages("visdat")
library(visdat)

# vis_miss()函数创建缺失值热力图
# 黑色表示缺失，灰色表示存在
vis_miss(data_with_na)

# vis_dat()函数显示数据类型和缺失情况
vis_dat(data_with_na)
```

**小结**：VIM包和visdat包提供了直观的缺失值可视化方法，推荐在数据探索阶段使用。

## 1.8 数据分布概览

了解数值变量的分布情况，可以帮助发现异常值和数据特征。

```{r}
# hist()函数绘制直方图，展示数值分布
# main参数设置标题，xlab参数设置x轴标签
hist(student_data$score, 
     main = "学生成绩分布直方图",
     xlab = "成绩",
     col = "lightblue",
     breaks = 5)  # breaks设置分组数量

# boxplot()函数绘制箱线图
# 可以直观展示中位数、四分位数和异常值
boxplot(student_data$score,
        main = "学生成绩箱线图",
        ylab = "成绩",
        col = "lightgreen")

# 按性别分组绘制箱线图
# 公式写法：y ~ group
boxplot(score ~ gender, data = student_data,
        main = "不同性别学生成绩分布",
        xlab = "性别",
        ylab = "成绩",
        col = c("lightblue", "lightpink"))
```

**小结**：直方图展示整体分布，箱线图展示分布特征和异常值，两者配合使用效果更好。

## 1.9 数据类型概览

了解每个变量的数据类型是数据处理的基础。

```{r}
# class()函数返回对象的类
class(student_data)        # 数据框类型
class(student_data$name)   # 字符型
class(student_data$age)    # 数值型（整数）
class(student_data$score)  # 数值型（实数）

# typeof()函数返回对象在内存中的存储类型
# 比class()更底层
typeof(student_data$id)    # "integer"整数
typeof(student_data$score) # "double"双精度浮点数
typeof(student_data$name)  # "character"字符

# 查看所有列的类型
sapply(student_data, class)
```

**小结**：`class()`返回高级类型，`typeof()`返回底层存储类型，两者配合使用可以全面了解数据类型。

---

## 第一章总结

| 函数 | 用途 | 返回值 |
|------|------|--------|
| `dim()` | 查看维度 | 行数和列数 |
| `nrow()` | 查看行数 | 行数 |
| `ncol()` | 查看列数 | 列数 |
| `str()` | 查看结构 | 变量类型和前几值 |
| `glimpse()` | 查看结构（dplyr） | 紧凑的结构信息 |
| `names()` | 查看列名 | 列名向量 |
| `head()` | 查看前几行 | 前n行数据 |
| `tail()` | 查看后几行 | 后n行数据 |
| `summary()` | 摘要统计 | 统计摘要 |
| `is.na()` | 检测缺失值 | 逻辑矩阵 |
| `class()` | 查看类型 | 对象类 |
| `typeof()` | 查看存储类型 | 存储类型 |

---

# 第二章：缺失值处理

缺失值是现实数据中最常见的问题之一。正确处理缺失值对于保证分析结果的准确性至关重要。本章介绍缺失值的识别、统计和各种处理方法。

## 2.1 缺失值识别

首先，我们需要识别数据中的缺失值位置。

```{r}
# 创建一个包含多种缺失情况的示例数据
sales_data <- data.frame(
  product = c("A", "B", "C", "D", "E", "F", "G", "H"),
  price = c(100, NA, 200, 150, NA, 180, 220, NA),
  quantity = c(10, 20, NA, 15, 25, NA, 30, 12),
  revenue = c(1000, NA, NA, 2250, 3000, NA, 6600, NA)
)

# is.na()检测每个值是否为NA
# 返回逻辑向量，TRUE表示缺失
is.na(sales_data$price)

# which()配合is.na()找出缺失值的位置索引
which(is.na(sales_data$price))

# complete.cases()函数识别完整的行（没有缺失值的行）
# 返回逻辑向量，TRUE表示该行完整
complete.cases(sales_data)

# 查看完整的行
sales_data[complete.cases(sales_data), ]

# 查看有缺失值的行
# 用感叹号取反
sales_data[!complete.cases(sales_data), ]
```

**小结**：`is.na()`检测单个值，`complete.cases()`识别完整行，两者配合可以精确定位缺失值。

## 2.2 缺失值统计

了解缺失值的数量和比例，有助于决定处理策略。

```{r}
# 计算每列缺失值数量
colSums(is.na(sales_data))

# 计算每列缺失值比例
colSums(is.na(sales_data)) / nrow(sales_data)

# 计算每行缺失值数量
rowSums(is.na(sales_data))

# 计算总缺失值数量
sum(is.na(sales_data))

# 计算总缺失值比例
sum(is.na(sales_data)) / (nrow(sales_data) * ncol(sales_data))

# 创建一个缺失值统计汇总表
missing_summary <- data.frame(
  variable = names(sales_data),
  missing_count = colSums(is.na(sales_data)),
  missing_percent = round(colSums(is.na(sales_data)) / nrow(sales_data) * 100, 2)
)
missing_summary
```

**小结**：统计缺失值数量和比例，可以帮助判断哪些变量需要重点处理。

## 2.3 删除缺失值

当缺失值较少时，可以直接删除含有缺失值的行或列。

```{r}
# na.omit()函数删除含有缺失值的行
# 返回只包含完整行的数据框
na.omit(sales_data)

# 使用dplyr包的drop_na()函数
# 功能更灵活，可以指定列
library(dplyr)

# 删除所有含有缺失值的行
drop_na(sales_data)

# 只删除price列有缺失值的行
drop_na(sales_data, price)

# 删除price和quantity列都有缺失值的行
drop_na(sales_data, c(price, quantity))
```

**小结**：`na.omit()`简单直接，`drop_na()`更灵活，可以根据需要选择使用。

## 2.4 删除全为缺失的行或列

有时数据中存在完全为空的行或列，需要清理。

```{r}
# 创建一个含有全空行和列的数据框
messy_data <- data.frame(
  x = c(1, NA, 3, NA),
  y = c(NA, NA, NA, NA),  # 全为NA的列
  z = c(5, 6, NA, 8)
)
messy_data <- rbind(messy_data, c(NA, NA, NA))  # 添加全为NA的行

# janitor包提供了便捷的清理函数
# 如果没有安装，先运行：install.packages("janitor")
library(janitor)

# remove_empty()删除全为NA的行和列
remove_empty(messy_data)

# 只删除全为NA的列
remove_empty(messy_data, which = "cols")

# 只删除全为NA的行
remove_empty(messy_data, which = "rows")
```

**小结**：`janitor::remove_empty()`可以快速清理空白行列，非常实用。

## 2.5 缺失值填补——均值/中位数/众数填补

当缺失值较多时，删除会损失大量信息，此时可以考虑填补。

```{r}
# 创建一个用于演示填补的数据
fill_data <- data.frame(
  id = 1:10,
  value = c(10, NA, 30, 25, NA, 35, 40, NA, 45, 50)
)

# 计算均值（忽略缺失值）
mean_value <- mean(fill_data$value, na.rm = TRUE)
mean_value

# 用均值填补缺失值
fill_data$value_mean <- ifelse(
  is.na(fill_data$value),           # 条件：是否为缺失值
  mean_value,                        # 如果是，用均值填补
  fill_data$value                    # 如果不是，保持原值
)

# 用中位数填补
median_value <- median(fill_data$value, na.rm = TRUE)
fill_data$value_median <- ifelse(
  is.na(fill_data$value),
  median_value,
  fill_data$value
)

# 查看填补结果
fill_data

# 对于分类变量，可以用众数填补
# 创建一个含有缺失值的分类变量
category_data <- c("A", "B", "A", NA, "A", "B", NA, "A")

# 计算众数（出现次数最多的值）
# 使用table()统计频次
freq_table <- table(category_data, useNA = "ifany")
mode_value <- names(freq_table[which.max(freq_table)])
mode_value

# 用众数填补
category_data_filled <- ifelse(is.na(category_data), mode_value, category_data)
category_data_filled
```

**小结**：均值适合正态分布数据，中位数适合偏态分布，众数适合分类变量。

## 2.6 缺失值填补——前向/后向填补

时间序列数据中，常用前后值来填补缺失值。

```{r}
# 创建时间序列数据
time_data <- data.frame(
  day = 1:10,
  value = c(10, NA, NA, 40, 50, NA, 70, 80, NA, 100)
)

# 使用tidyr包的fill()函数进行前向/后向填补
library(tidyr)

# 前向填补：用前一个非缺失值填补
fill(time_data, value, .direction = "down")

# 后向填补：用后一个非缺失值填补
fill(time_data, value, .direction = "up")

# 双向填补：先向后再向前（或相反）
fill(time_data, value, .direction = "downup")
```

**小结**：`fill()`函数简单易用，特别适合时间序列数据的缺失值填补。

## 2.7 缺失值填补——线性插值

对于连续型数据，线性插值是一种更精确的填补方法。

```{r}
# 使用approx()函数进行线性插值
# 创建一个包含缺失值的向量
x <- 1:10
y <- c(1, NA, NA, 4, 5, NA, 7, 8, NA, 10)

# approx()进行线性插值
# x参数是自变量，y参数是因变量
interp_result <- approx(x = x[!is.na(y)],    # 非缺失位置的x
                        y = y[!is.na(y)],    # 非缺失位置的y
                        xout = x)            # 需要插值的位置

# 查看插值结果
interp_result$y

# zoo包提供了更便捷的插值函数
# 如果没有安装，先运行：install.packages("zoo")
library(zoo)

# na.approx()进行线性插值
na.approx(y)

# na.spline()进行样条插值（更平滑）
na.spline(y)
```

**小结**：线性插值假设数据点之间呈线性关系，适合变化趋势平稳的数据。

## 2.8 缺失值填补——预测模型填补

当变量之间存在相关性时，可以用其他变量预测缺失值。

```{r, eval=FALSE}
# mice包（Multivariate Imputation by Chained Equations）
# 是最常用的多重插值包
# 如果没有安装，先运行：install.packages("mice")
library(mice)

# 创建示例数据
model_data <- data.frame(
  x1 = c(1, 2, 3, 4, 5, 6, 7, 8, 9, 10),
  x2 = c(2, 4, NA, 8, 10, 12, NA, 16, 18, 20),
  x3 = c(3, 6, 9, NA, 15, 18, 21, NA, 27, 30)
)

# 查看缺失模式
md.pattern(model_data)

# 使用mice进行多重插值
# m = 5 表示生成5个插值数据集
# method = "pmm" 表示预测均值匹配法
imp <- mice(model_data, m = 5, method = "pmm", seed = 123)

# 查看插值结果
imp$imp$x2  # x2变量的5次插值结果

# 获取完整的插值数据集（取第一个）
complete_data <- complete(imp, 1)
complete_data
```

**小结**：`mice`包提供了多种插值方法，适合复杂数据的缺失值处理。

## 2.9 缺失值填补——KNN填补

K近邻填补使用相似样本的值来填补缺失值。

```{r, eval=FALSE}
# VIM包提供了kNN()函数
library(VIM)

# 创建示例数据
knn_data <- data.frame(
  a = c(1, 2, NA, 4, 5, 6, 7, 8),
  b = c(2, 4, 6, 8, 10, NA, 14, 16),
  c = c(3, 6, 9, 12, 15, 18, NA, 24)
)

# kNN填补
# k = 5 表示使用5个最近邻
knn_result <- kNN(knn_data, k = 5)

# 查看填补结果
knn_result
```

**小结**：KNN填补基于相似性原理，适合样本之间有相似性的数据。

## 2.10 缺失值处理——虚拟变量指示

有时缺失本身可能包含信息，可以创建缺失指示变量。

```{r}
# 创建缺失指示变量
sales_data$price_missing <- as.integer(is.na(sales_data$price))
sales_data$quantity_missing <- as.integer(is.na(sales_data$quantity))

# 查看结果
sales_data

# 使用dplyr批量创建缺失指示变量
library(dplyr)

sales_data %>%
  mutate(
    across(everything(), 
           ~ as.integer(is.na(.)), 
           .names = "{.col}_missing")
  )
```

**小结**：缺失指示变量可以捕捉"缺失"这一信息，在某些分析中很有价值。

---

## 第二章总结

| 方法 | 适用场景 | 优点 | 缺点 |
|------|----------|------|------|
| 删除法 | 缺失比例小 | 简单直接 | 损失信息 |
| 均值/中位数填补 | 数值变量 | 保持样本量 | 降低方差 |
| 前向/后向填补 | 时间序列 | 保持时序性 | 不适合随机缺失 |
| 线性插值 | 连续变量 | 较精确 | 假设线性关系 |
| 预测模型填补 | 变量相关 | 利用变量关系 | 计算复杂 |
| KNN填补 | 样本相似 | 利用样本相似性 | 需要定义距离 |

---

# 第三章：重复值与异常值处理

数据质量直接影响分析结果的可靠性。本章介绍如何识别和处理重复值与异常值。

## 3.1 重复行识别

重复数据会导致分析结果偏差，需要识别并处理。

```{r}
# 创建包含重复行的数据
dup_data <- data.frame(
  id = c(1, 2, 3, 2, 4, 3, 5),
  name = c("A", "B", "C", "B", "D", "C", "E"),
  value = c(10, 20, 30, 20, 40, 30, 50)
)

# duplicated()函数识别重复行
# 返回逻辑向量，TRUE表示该行是重复的
duplicated(dup_data)

# 查看重复的行
dup_data[duplicated(dup_data), ]

# 查看所有重复行（包括第一次出现的）
# 使用条件：该行出现次数大于1
dup_data[duplicated(dup_data) | duplicated(dup_data, fromLast = TRUE), ]

# dplyr的distinct()识别唯一行
distinct(dup_data)
```

**小结**：`duplicated()`标记重复行，`distinct()`直接返回唯一行。

## 3.2 删除重复行

识别重复行后，可以选择删除。

```{r}
# 使用unique()删除重复行
unique(dup_data)

# 使用dplyr的distinct()删除重复行
distinct(dup_data)

# distinct()可以指定列来判断重复
# 只根据id和name判断重复
distinct(dup_data, id, name, .keep_all = TRUE)
```

**小结**：`unique()`简单直接，`distinct()`更灵活，可以指定判断重复的列。

## 3.3 基于特定列的去重

有时只需要根据特定列判断重复。

```{r}
# 创建数据：id相同但其他列不同
partial_dup <- data.frame(
  id = c(1, 1, 2, 2, 3),
  name = c("A", "A", "B", "B2", "C"),
  value = c(10, 20, 30, 40, 50)
)

# 根据id去重，保留第一个出现的
distinct(partial_dup, id, .keep_all = TRUE)

# 根据id和name去重
distinct(partial_dup, id, name, .keep_all = TRUE)

# 使用duplicated()基于特定列
partial_dup[!duplicated(partial_dup$id), ]
```

**小结**：基于特定列去重时，要注意保留哪一条记录。

## 3.4 异常值识别——基于统计量

异常值检测是数据分析的重要环节。

```{r}
# 创建包含异常值的数据
outlier_data <- c(10, 12, 11, 13, 10, 100, 11, 12, -50, 14, 11, 13)

# 方法1：Z-score方法
# Z-score = (x - mean) / sd
# 通常|Z| > 3被认为是异常值
z_scores <- (outlier_data - mean(outlier_data)) / sd(outlier_data)
abs(z_scores) > 3  # 标记异常值

# 查看被标记为异常值的点
outlier_data[abs(z_scores) > 3]

# 方法2：IQR方法（四分位距方法）
# IQR = Q3 - Q1
# 异常值定义：小于Q1-1.5*IQR 或 大于Q3+1.5*IQR
Q1 <- quantile(outlier_data, 0.25)
Q3 <- quantile(outlier_data, 0.75)
IQR_value <- Q3 - Q1

lower_bound <- Q1 - 1.5 * IQR_value
upper_bound <- Q3 + 1.5 * IQR_value

# 识别异常值
outlier_data < lower_bound | outlier_data > upper_bound

# 查看异常值
outlier_data[outlier_data < lower_bound | outlier_data > upper_bound]
```

**小结**：Z-score适合正态分布，IQR方法对非正态分布更稳健。

## 3.5 异常值识别——可视化方法

可视化是识别异常值的直观方法。

```{r}
# 箱线图识别异常值
# 箱线图自动标记超出1.5*IQR范围的点
boxplot(outlier_data, main = "箱线图识别异常值")

# 获取箱线图识别的异常值
boxplot_stats <- boxplot.stats(outlier_data)
boxplot_stats$out  # 异常值

# 散点图识别异常值
plot(outlier_data, main = "散点图识别异常值",
     xlab = "索引", ylab = "值")
abline(h = upper_bound, col = "red", lty = 2)  # 上边界
abline(h = lower_bound, col = "red", lty = 2)  # 下边界
```

**小结**：箱线图是最常用的异常值可视化方法，直观且自动计算边界。

## 3.6 异常值识别——领域知识规则

有时需要根据业务规则识别异常值。

```{r}
# 创建年龄数据
age_data <- c(25, 30, 150, 28, -5, 35, 200, 40)

# 根据领域知识：年龄应该在0-120之间
# 定义合理范围
min_age <- 0
max_age <- 120

# 识别异常值
age_data < min_age | age_data > max_age

# 查看异常值
age_data[age_data < min_age | age_data > max_age]

# 创建标记列
age_df <- data.frame(age = age_data)
age_df$is_outlier <- age_df$age < min_age | age_df$age > max_age
age_df
```

**小结**：领域知识规则需要结合具体业务场景，是最实用的异常值识别方法。

## 3.7 异常值处理——截尾

截尾（Winsorize）将极端值替换为边界值，而不是删除。

```{r}
# 手动实现Winsorize截尾处理
# 将最小的5%和最大的5%截尾

# 计算边界值
lower_bound <- quantile(outlier_data, 0.05)
upper_bound <- quantile(outlier_data, 0.95)

# 进行截尾处理
winsorize_result <- pmin(pmax(outlier_data, lower_bound), upper_bound)

# 比较原始数据和截尾后数据
data.frame(
  original = outlier_data,
  winsorized = winsorize_result
)
```

**小结**：截尾保留了样本量，同时减少了极端值的影响。

## 3.8 异常值处理——转换

数据转换可以减少异常值的影响。

```{r}
# 创建右偏数据（有极端大值）
skewed_data <- c(1, 2, 3, 5, 8, 10, 15, 20, 50, 100)

# 对数转换
log_data <- log(skewed_data)

# 平方根转换
sqrt_data <- sqrt(skewed_data)

# 比较转换前后的分布
par(mfrow = c(1, 3))  # 设置1行3列的图形布局
hist(skewed_data, main = "原始数据", col = "lightblue")
hist(log_data, main = "对数转换", col = "lightgreen")
hist(sqrt_data, main = "平方根转换", col = "lightpink")
par(mfrow = c(1, 1))  # 恢复默认布局
```

**小结**：对数转换适合右偏数据，可以压缩大值的影响。

## 3.9 异常值处理——替换为边界值

将异常值替换为上下边界值。

```{r}
# 使用IQR方法计算边界
replace_data <- outlier_data

# 替换低于下界的值为下界
replace_data[replace_data < lower_bound] <- lower_bound

# 替换高于上界的值为上界
replace_data[replace_data > upper_bound] <- upper_bound

# 比较原始和处理后的数据
data.frame(
  original = outlier_data,
  replaced = replace_data
)
```

**小结**：替换为边界值保留了数据方向，同时限制了极端值。

## 3.10 异常值处理——删除

当异常值确实是错误数据时，可以选择删除。

```{r}
# 删除异常值
clean_data <- outlier_data[outlier_data >= lower_bound & outlier_data <= upper_bound]

# 比较删除前后的数据
cat("原始数据长度:", length(outlier_data), "\n")
cat("删除后数据长度:", length(clean_data), "\n")
cat("删除的异常值:", setdiff(outlier_data, clean_data))
```

**小结**：删除异常值要谨慎，确保删除的确实是错误数据而非真实极端值。

---

## 第三章总结

| 问题类型 | 检测方法 | 处理方法 |
|----------|----------|----------|
| 重复行 | `duplicated()` | `unique()`、`distinct()` |
| 异常值（统计） | Z-score、IQR | 截尾、替换、删除 |
| 异常值（可视化） | 箱线图、散点图 | 转换、替换 |
| 异常值（业务） | 领域规则 | 根据业务决定 |

---

# 第四章：数据类型转换与变量重编码

正确的数据类型是数据分析的基础。本章介绍各种数据类型转换和变量重编码方法。

## 4.1 数据类型转换

R中常见的数据类型包括数值型、字符型、因子型等。

```{r}
# 创建示例数据
type_data <- data.frame(
  id = 1:5,
  age = c("25", "30", "28", "35", "40"),     # 字符型年龄
  score = c("85.5", "90.0", "78.5", "92.0", "88.0"),  # 字符型分数
  gender = c("M", "F", "M", "F", "M"),       # 字符型性别
  stringsAsFactors = FALSE
)

# 查看当前类型
str(type_data)

# as.numeric()转换为数值型
type_data$age_num <- as.numeric(type_data$age)
type_data$score_num <- as.numeric(type_data$score)

# as.character()转换为字符型
num_vector <- c(1, 2, 3, 4, 5)
char_vector <- as.character(num_vector)
char_vector

# as.factor()转换为因子型
type_data$gender_factor <- as.factor(type_data$gender)
levels(type_data$gender_factor)  # 查看因子水平

# as.logical()转换为逻辑型
num_to_logic <- c(0, 1, 2, 0, 1)
as.logical(num_to_logic)  # 0为FALSE，非0为TRUE

# as.Date()转换为日期型
date_string <- c("2024-01-01", "2024-06-15", "2024-12-31")
date_vector <- as.Date(date_string)
date_vector
```

**小结**：`as.*()`系列函数是类型转换的基础，注意转换可能产生NA。

## 4.2 因子变量重编码

因子变量需要正确设置水平和标签。

```{r}
# 创建因子变量
gender_factor <- factor(c("M", "F", "M", "F", "M"))

# 查看当前水平
levels(gender_factor)

# 使用levels()重命名水平
levels(gender_factor) <- c("Female", "Male")
gender_factor

# 使用forcats包进行因子操作
# 如果没有安装，先运行：install.packages("forcats")
library(forcats)

# fct_recode()重新编码水平
gender_new <- fct_recode(gender_factor,
                         "女性" = "Female",
                         "男性" = "Male")
levels(gender_new)

# fct_relevel()调整水平顺序
# 将"男性"设为第一个水平
fct_relevel(gender_new, "男性")

# fct_infreq()按频率排序水平
city_data <- factor(c("北京", "上海", "北京", "广州", "北京", "上海"))
fct_infreq(city_data)  # 出现频率高的排前面
```

**小结**：`forcats`包提供了丰富的因子操作函数，推荐使用。

## 4.3 数值变量离散化

将连续变量转换为分类变量。

```{r}
# 创建连续变量
continuous_data <- c(18, 22, 35, 45, 55, 65, 75, 85)

# 使用cut()函数离散化
# breaks指定分割点
age_group <- cut(continuous_data, 
                 breaks = c(0, 30, 50, 100),  # 分割点
                 labels = c("青年", "中年", "老年"),  # 标签
                 right = FALSE)  # 左闭右开区间
age_group

# 使用Hmisc包的cut2()函数
# 可以按分位数分割
# 如果没有安装，先运行：install.packages("Hmisc")
library(Hmisc)

# 按分位数分成3组
age_group2 <- cut2(continuous_data, g = 3)
age_group2
```

**小结**：`cut()`需要手动指定分割点，`cut2()`可以自动按分位数分割。

## 4.4 连续变量标准化/归一化

标准化使不同量纲的变量可比。

```{r}
# 创建示例数据
scale_data <- data.frame(
  height = c(160, 165, 170, 175, 180),  # 身高（cm）
  weight = c(50, 55, 60, 65, 70)        # 体重（kg）
)

# scale()函数进行Z-score标准化
# 标准化后均值为0，标准差为1
scale_result <- scale(scale_data$height)
scale_result

# 对整个数据框标准化
scale_all <- as.data.frame(scale(scale_data))
scale_all

# 使用caret包进行预处理
# 如果没有安装，先运行：install.packages("caret")
library(caret)

# 创建预处理对象
preproc <- preProcess(scale_data, method = c("center", "scale"))

# 应用预处理
predict(preproc, scale_data)

# 归一化（缩放到0-1范围）
preproc_range <- preProcess(scale_data, method = "range")
predict(preproc_range, scale_data)
```

**小结**：`scale()`简单直接，`caret::preProcess()`提供更多预处理选项。

## 4.5 创建虚拟变量

将分类变量转换为数值型虚拟变量。

```{r}
# 创建示例数据
dummy_data <- data.frame(
  id = 1:6,
  color = c("red", "blue", "green", "red", "blue", "green"),
  size = c("S", "M", "L", "M", "L", "S")
)

# 使用model.matrix()创建虚拟变量
# 第一个参数是公式，~ 表示用所有变量
dummy_matrix <- model.matrix(~ color + size, data = dummy_data)
dummy_matrix

# 使用fastDummies包
# 如果没有安装，先运行：install.packages("fastDummies")
library(fastDummies)

# dummy_cols()创建虚拟变量列
dummy_cols(dummy_data, select_columns = c("color", "size"))
```

**小结**：`model.matrix()`是R内置方法，`fastDummies`包更直观易用。

## 4.6 变量重命名

修改变量名称使其更清晰。

```{r}
# 创建示例数据
rename_data <- data.frame(
  a = 1:5,
  b = c("A", "B", "C", "D", "E"),
  c = c(10, 20, 30, 40, 50)
)

# 使用dplyr的rename()函数
rename_data <- rename(rename_data,
                      id = a,           # 新名 = 旧名
                      name = b,
                      value = c)
rename_data

# 使用data.table的setnames()函数
library(data.table)
setnames(rename_data, old = c("id", "name", "value"),
         new = c("编号", "名称", "数值"))
rename_data
```

**小结**：`rename()`语法清晰，`setnames()`可以直接修改原数据。

## 4.7 变量重新排序

调整变量的顺序。

```{r}
# 创建示例数据
order_data <- data.frame(
  z = 1:5,
  a = letters[1:5],
  m = rnorm(5)
)

# 使用dplyr的select()调整顺序
# 按字母顺序排列
select(order_data, sort(names(order_data)))

# 手动指定顺序
select(order_data, a, m, z)

# 将某列移到最前面
select(order_data, z, everything())

# 使用relocate()函数（dplyr新版本）
relocate(order_data, a, .before = z)
```

**小结**：`select()`和`relocate()`都可以调整变量顺序。

## 4.8 变量取对数、平方根等变换

数学变换可以改变数据分布。

```{r}
# 创建示例数据
transform_data <- data.frame(
  x = c(1, 10, 100, 1000, 10000)
)

# 对数变换
transform_data$log_x <- log(transform_data$x)      # 自然对数
transform_data$log10_x <- log10(transform_data$x)  # 以10为底的对数
transform_data$log2_x <- log2(transform_data$x)    # 以2为底的对数

# 平方根变换
transform_data$sqrt_x <- sqrt(transform_data$x)

# 平方变换
transform_data$square_x <- transform_data$x^2

# 倒数变换
transform_data$reciprocal_x <- 1 / transform_data$x

# 查看结果
transform_data
```

**小结**：对数变换适合右偏数据，平方根变换适合计数数据。

## 4.9 变量交互项创建

交互项用于建模中捕捉变量间的交互作用。

```{r}
# 创建示例数据
interact_data <- data.frame(
  x = 1:5,
  y = c(2, 4, 6, 8, 10)
)

# 创建交互项（乘积）
interact_data$xy <- interact_data$x * interact_data$y

# 使用mutate()创建
library(dplyr)
interact_data <- interact_data %>%
  mutate(xy_interaction = x * y)

# 在模型中自动创建交互项
# lm(y ~ x1 * x2, data) 会自动包含x1、x2和它们的交互项
```

**小结**：交互项在回归分析中很重要，可以手动创建或让模型自动创建。

## 4.10 变量分箱

将连续变量分成若干组。

```{r}
# 创建示例数据
bin_data <- data.frame(
  score = c(45, 55, 65, 75, 85, 95, 100, 35, 72, 88)
)

# 使用cut()分箱
bin_data$grade <- cut(bin_data$score,
                      breaks = c(0, 60, 70, 80, 90, 100),
                      labels = c("F", "D", "C", "B", "A"),
                      include.lowest = TRUE)
bin_data

# 等宽分箱（每箱范围相等）
bin_data$equal_width <- cut(bin_data$score, 
                            breaks = 5,  # 分成5箱
                            labels = c("E", "D", "C", "B", "A"))
bin_data

# 等频分箱（每箱数量相等）
# 使用quantile()计算分位数
breaks <- quantile(bin_data$score, probs = seq(0, 1, 0.2))
bin_data$equal_freq <- cut(bin_data$score, 
                           breaks = breaks,
                           include.lowest = TRUE)
bin_data
```

**小结**：分箱策略有等宽、等频和自定义，根据数据特点选择。

---

## 第四章总结

| 操作 | 函数 | 说明 |
|------|------|------|
| 类型转换 | `as.numeric()`等 | 转换数据类型 |
| 因子重编码 | `fct_recode()` | 修改因子水平 |
| 离散化 | `cut()`、`cut2()` | 连续转分类 |
| 标准化 | `scale()` | Z-score标准化 |
| 虚拟变量 | `dummy_cols()` | 分类转数值 |
| 重命名 | `rename()` | 修改变量名 |
| 重排序 | `select()`、`relocate()` | 调整变量顺序 |
| 变换 | `log()`、`sqrt()` | 数学变换 |

---

# 第五章：数据筛选与排序

数据筛选和排序是数据处理中最常用的操作。本章介绍各种筛选和排序方法。

## 5.1 按行筛选

根据条件选择满足要求的行。

```{r}
# 创建示例数据
filter_data <- data.frame(
  id = 1:10,
  name = c("张三", "李四", "王五", "赵六", "钱七", 
           "孙八", "周九", "吴十", "郑一", "陈二"),
  age = c(25, 30, 28, 35, 40, 22, 45, 33, 29, 31),
  department = c("销售", "技术", "销售", "技术", "财务",
                 "销售", "技术", "财务", "销售", "技术"),
  salary = c(5000, 8000, 5500, 9000, 7000, 4500, 10000, 7500, 5200, 8500)
)

# 使用dplyr的filter()筛选
library(dplyr)

# 筛选年龄大于30的员工
filter(filter_data, age > 30)

# 筛选技术部门的员工
filter(filter_data, department == "技术")

# 筛选年龄大于30且薪资大于8000的员工
filter(filter_data, age > 30 & salary > 8000)

# 使用base R的subset()函数
subset(filter_data, age > 30)
```

**小结**：`filter()`语法简洁，`subset()`是R内置函数，两者功能相似。

## 5.2 按列筛选

选择需要的变量列。

```{r}
# 使用dplyr的select()选择列

# 按名称选择
select(filter_data, name, age)

# 选择连续的列
select(filter_data, id:age)

# 排除某些列
select(filter_data, -id, -name)

# 按位置选择
select(filter_data, 2, 3)

# 按条件选择（包含"e"的列名）
select(filter_data, contains("e"))

# 按正则表达式选择
select(filter_data, matches("^[a-z]{4}$"))

# 选择特定类型的列
select(filter_data, where(is.numeric))  # 选择数值列
select(filter_data, where(is.character))  # 选择字符列
```

**小结**：`select()`支持多种选择方式，灵活强大。

## 5.3 去重筛选

筛选唯一值。

```{r}
# 选择部门列的唯一值
distinct(filter_data, department)

# 选择部门和年龄的唯一组合
distinct(filter_data, department, age)

# 保留所有列，但只保留唯一行
distinct(filter_data, department, .keep_all = TRUE)
```

**小结**：`distinct()`可以快速获取唯一值或唯一组合。

## 5.4 随机抽样

从数据中随机抽取样本。

```{r}
# 设置随机种子，保证结果可重复
set.seed(123)

# sample_n()随机抽取n行
sample_n(filter_data, 3)  # 随机抽取3行

# sample_frac()随机抽取一定比例
sample_frac(filter_data, 0.3)  # 随机抽取30%

# slice_sample()是新版推荐函数
slice_sample(filter_data, n = 3)  # 抽取3行
slice_sample(filter_data, prop = 0.3)  # 抽取30%
```

**小结**：`slice_sample()`是最新推荐的随机抽样函数。

## 5.5 排序

对数据进行排序。

```{r}
# 使用dplyr的arrange()排序

# 按年龄升序排列
arrange(filter_data, age)

# 按年龄降序排列
arrange(filter_data, desc(age))

# 按多个变量排序
arrange(filter_data, department, desc(salary))

# 使用base R的order()函数
filter_data[order(filter_data$age), ]  # 升序
filter_data[order(filter_data$age, decreasing = TRUE), ]  # 降序

# 使用sort()对向量排序
sort(filter_data$age)
sort(filter_data$age, decreasing = TRUE)
```

**小结**：`arrange()`语法简洁，`order()`是R内置函数。

## 5.6 按组排序

分组后在各组内排序。

```{r}
# 按部门分组，在每个部门内按薪资降序排列
filter_data %>%
  group_by(department) %>%
  arrange(desc(salary), .by_group = TRUE)

# 或者使用arrange()配合group_by()
filter_data %>%
  group_by(department) %>%
  arrange(department, desc(salary))
```

**小结**：分组排序常用于组内排名等场景。

## 5.7 条件筛选

使用各种条件进行筛选。

```{r}
# 与条件（AND）
filter(filter_data, age > 30, salary > 7000)  # 逗号分隔表示AND
filter(filter_data, age > 30 & salary > 7000)  # 或使用&

# 或条件（OR）
filter(filter_data, department == "销售" | department == "技术")

# 非条件（NOT）
filter(filter_data, !(department == "财务"))

# %in%运算符：判断值是否在集合中
filter(filter_data, department %in% c("销售", "技术"))

# between()函数：判断值是否在范围内
filter(filter_data, between(age, 25, 35))

# 判断是否为NA
filter(filter_data, !is.na(age))
```

**小结**：`%in%`是常用的集合判断运算符，简洁高效。

## 5.8 筛选非缺失

筛选没有缺失值的行。

```{r}
# 创建含缺失值的数据
na_filter_data <- filter_data
na_filter_data$salary[c(2, 5, 8)] <- NA

# 筛选salary非缺失的行
filter(na_filter_data, !is.na(salary))

# 筛选所有列都非缺失的行（使用基础R方法）
na_filter_data[complete.cases(na_filter_data), ]

# 使用drop_na()
drop_na(na_filter_data)
drop_na(na_filter_data, salary)  # 只考虑salary列
```

**小结**：`drop_na()`是筛选非缺失值的便捷方法。

## 5.9 按行号筛选

根据行号选择数据。

```{r}
# 使用slice()按行号选择

# 选择第1到3行
slice(filter_data, 1:3)

# 选择第1、3、5行
slice(filter_data, c(1, 3, 5))

# 选择最后一行
slice_tail(filter_data, n = 1)

# 选择前3行
slice_head(filter_data, n = 3)

# 选择最大/最小的行
slice_max(filter_data, salary, n = 3)  # 薪资最高的3人
slice_min(filter_data, age, n = 3)     # 年龄最小的3人
```

**小结**：`slice()`系列函数提供了灵活的行选择方式。

---

## 第五章总结

| 操作 | 函数 | 说明 |
|------|------|------|
| 行筛选 | `filter()` | 按条件筛选行 |
| 列筛选 | `select()` | 选择列 |
| 去重 | `distinct()` | 唯一值 |
| 随机抽样 | `slice_sample()` | 随机抽取 |
| 排序 | `arrange()` | 排序 |
| 行号筛选 | `slice()` | 按位置选择 |

---

# 第六章：数据变换与计算

数据变换是创建新变量和进行计算的核心操作。本章介绍各种数据变换方法。

## 6.1 添加新列

在数据框中创建新变量。

```{r}
# 创建示例数据
transform_data <- data.frame(
  product = c("A", "B", "C", "D", "E"),
  price = c(100, 200, 150, 300, 250),
  quantity = c(10, 5, 8, 3, 6)
)

# 使用mutate()添加新列
library(dplyr)

transform_data <- transform_data %>%
  mutate(
    revenue = price * quantity,           # 收入
    unit_cost = price * 0.6,              # 单位成本
    profit = revenue - unit_cost * quantity  # 利润
  )

transform_data

# transmute()只保留新创建的列
transmute(transform_data,
          product = product,
          revenue = price * quantity)
```

**小结**：`mutate()`保留所有列，`transmute()`只保留指定列。

## 6.2 条件创建新列

根据条件创建新变量。

```{r}
# 使用ifelse()创建条件列
transform_data$price_level <- ifelse(
  transform_data$price > 200,    # 条件
  "高价",                        # 条件为TRUE时的值
  "低价"                         # 条件为FALSE时的值
)

# 使用case_when()处理多条件
transform_data <- transform_data %>%
  mutate(
    category = case_when(
      price >= 250 ~ "高端",           # 条件1
      price >= 150 ~ "中端",           # 条件2
      TRUE ~ "低端"                    # 默认值
    )
  )

transform_data
```

**小结**：`ifelse()`适合二分类，`case_when()`适合多分类。

## 6.3 窗口函数

窗口函数用于计算相对位置或累计值。

```{r}
# 创建时间序列数据
window_data <- data.frame(
  month = 1:12,
  sales = c(100, 120, 150, 130, 160, 180, 
            200, 190, 210, 230, 250, 280)
)

# lag()获取前一个值
window_data$prev_sales <- lag(window_data$sales)

# lead()获取后一个值
window_data$next_sales <- lead(window_data$sales)

# 计算环比增长
window_data$growth <- (window_data$sales - window_data$prev_sales) / 
                       window_data$prev_sales * 100

# cumsum()累计求和
window_data$cum_sales <- cumsum(window_data$sales)

# cummean()累计均值
window_data$cum_avg <- cummean(window_data$sales)

# cummax()累计最大值
window_data$cum_max <- cummax(window_data$sales)

# cummin()累计最小值
window_data$cum_min <- cummin(window_data$sales)

window_data
```

**小结**：窗口函数在时间序列分析中非常有用。

## 6.4 分组汇总

按组进行汇总统计。

```{r}
# 创建分组数据
group_data <- data.frame(
  department = c("销售", "技术", "销售", "技术", "财务",
                 "销售", "技术", "财务", "销售", "技术"),
  employee = c("张三", "李四", "王五", "赵六", "钱七",
               "孙八", "周九", "吴十", "郑一", "陈二"),
  salary = c(5000, 8000, 5500, 9000, 7000,
             4500, 10000, 7500, 5200, 8500)
)

# 按部门分组计算平均薪资
group_data %>%
  group_by(department) %>%
  summarise(
    avg_salary = mean(salary),
    total_salary = sum(salary),
    count = n(),
    max_salary = max(salary),
    min_salary = min(salary)
  )
```

**小结**：`group_by()`配合`summarise()`是分组汇总的标准模式。

## 6.5 汇总统计

常用的汇总统计函数。

```{r}
# 常用汇总函数
group_data %>%
  group_by(department) %>%
  summarise(
    n = n(),                          # 计数
    n_distinct_emp = n_distinct(employee),  # 唯一值计数
    sum_sal = sum(salary),            # 求和
    mean_sal = mean(salary),          # 均值
    median_sal = median(salary),      # 中位数
    sd_sal = sd(salary),              # 标准差
    var_sal = var(salary),            # 方差
    min_sal = min(salary),            # 最小值
    max_sal = max(salary),            # 最大值
    range_sal = max(salary) - min(salary),  # 极差
    first_emp = first(employee),      # 第一个值
    last_emp = last(employee)         # 最后一个值
  )
```

**小结**：`n()`统计行数，`n_distinct()`统计唯一值数量。

## 6.6 多个汇总同时计算

使用`across()`对多列应用相同函数。

```{r}
# 创建多列数据
multi_data <- data.frame(
  group = c("A", "A", "B", "B", "C", "C"),
  x = c(1, 2, 3, 4, 5, 6),
  y = c(10, 20, 30, 40, 50, 60),
  z = c(100, 200, 300, 400, 500, 600)
)

# 对所有数值列计算均值
multi_data %>%
  group_by(group) %>%
  summarise(
    across(where(is.numeric), mean, .names = "mean_{.col}")
  )

# 对指定列计算多个统计量
multi_data %>%
  group_by(group) %>%
  summarise(
    across(c(x, y), 
           list(mean = mean, sd = sd), 
           .names = "{.col}_{.fn}")
  )
```

**小结**：`across()`可以批量处理多列，非常高效。

## 6.7 聚合后合并回原数据

将汇总结果合并回原数据框。

```{r}
# 使用add_count()添加计数列
group_data %>%
  add_count(department, name = "dept_count")

# 使用add_tally()添加计数列（需要先分组）
group_data %>%
  group_by(department) %>%
  add_tally(name = "dept_count")

# 计算组内占比
group_data %>%
  group_by(department) %>%
  mutate(
    dept_total = sum(salary),
    dept_avg = mean(salary),
    salary_ratio = salary / dept_total
  )
```

**小结**：`add_count()`和`add_tally()`可以快速添加计数列。

## 6.8 滚动计算

在滑动窗口内进行计算。

```{r, eval=FALSE}
# 使用zoo包进行滚动计算
library(zoo)

# 创建时间序列数据
ts_data <- data.frame(
  day = 1:10,
  value = c(10, 12, 15, 11, 18, 20, 16, 22, 19, 25)
)

# 滚动平均（3天窗口）
ts_data$rolling_mean <- rollmean(ts_data$value, k = 3, fill = NA, align = "right")

# 滚动求和
ts_data$rolling_sum <- rollsum(ts_data$value, k = 3, fill = NA, align = "right")

# 滚动标准差
ts_data$rolling_sd <- rollapply(ts_data$value, width = 3, FUN = sd, fill = NA, align = "right")

ts_data
```

**小结**：`zoo`包提供了丰富的滚动计算函数，适合时间序列分析。

## 6.9 跨行计算

对每行的多列进行计算。

```{r}
# 创建多列数据
row_data <- data.frame(
  id = 1:5,
  score1 = c(80, 85, 90, 75, 88),
  score2 = c(75, 82, 88, 80, 85),
  score3 = c(85, 88, 92, 78, 90)
)

# 使用rowwise()进行跨行计算
row_data %>%
  rowwise() %>%
  mutate(
    total = sum(c_across(starts_with("score"))),
    average = mean(c_across(starts_with("score"))),
    max_score = max(c_across(starts_with("score")))
  )

# 使用rowSums()和rowMeans()（更高效）
row_data$total <- rowSums(row_data[, c("score1", "score2", "score3")])
row_data$average <- rowMeans(row_data[, c("score1", "score2", "score3")])
row_data
```

**小结**：`rowwise()`灵活但较慢，`rowSums()`等函数效率更高。

## 6.10 累加、累乘

累计计算。

```{r}
# 创建数据
cum_data <- data.frame(
  month = 1:6,
  revenue = c(100, 150, 120, 180, 200, 160)
)

# 累计求和
cum_data$cum_revenue <- cumsum(cum_data$revenue)

# 累计乘积
cum_data$cum_product <- cumprod(cum_data$revenue / 100 + 1)

# 累计最大值
cum_data$cum_max <- cummax(cum_data$revenue)

# 累计最小值
cum_data$cum_min <- cummin(cum_data$revenue)

cum_data
```

**小结**：累计函数在财务分析和时间序列中常用。

---

## 第六章总结

| 操作 | 函数 | 说明 |
|------|------|------|
| 添加列 | `mutate()` | 创建新变量 |
| 条件列 | `ifelse()`、`case_when()` | 条件创建 |
| 窗口函数 | `lag()`、`lead()` | 前后值 |
| 累计函数 | `cumsum()`、`cumprod()` | 累计计算 |
| 分组汇总 | `group_by()` + `summarise()` | 分组统计 |
| 批量处理 | `across()` | 多列操作 |

---

# 第七章：数据合并与连接

实际分析中，数据往往分散在多个表格中。本章介绍如何合并和连接数据。

## 7.1 按行合并

将多个数据框纵向合并（增加行）。

```{r}
# 创建两个数据框
df1 <- data.frame(
  id = 1:3,
  name = c("张三", "李四", "王五")
)

df2 <- data.frame(
  id = 4:6,
  name = c("赵六", "钱七", "孙八")
)

# 使用rbind()合并
rbind(df1, df2)

# 使用dplyr的bind_rows()
library(dplyr)
bind_rows(df1, df2)

# bind_rows()可以合并列名不完全相同的数据框
df3 <- data.frame(
  id = 7:8,
  name = c("周九", "吴十"),
  age = c(25, 30)  # 新增列
)

bind_rows(df1, df3)  # 自动填充NA
```

**小结**：`bind_rows()`比`rbind()`更灵活，可以处理列名不完全相同的情况。

## 7.2 按列合并

将多个数据框横向合并（增加列）。

```{r}
# 创建两个数据框
df_a <- data.frame(
  id = 1:3,
  name = c("张三", "李四", "王五")
)

df_b <- data.frame(
  score = c(85, 90, 78),
  grade = c("B", "A", "C")
)

# 使用cbind()合并
cbind(df_a, df_b)

# 使用dplyr的bind_cols()
bind_cols(df_a, df_b)
```

**小结**：按列合并时，两个数据框的行数必须相同，且行顺序要对应。

## 7.3 键值连接——内连接

只保留两个表中都有匹配的行。

```{r}
# 创建两个数据框
employees <- data.frame(
  emp_id = c(1, 2, 3, 4, 5),
  name = c("张三", "李四", "王五", "赵六", "钱七"),
  dept_id = c(101, 102, 101, 103, 102)
)

departments <- data.frame(
  dept_id = c(101, 102, 104),
  dept_name = c("销售部", "技术部", "财务部")
)

# 内连接：只保留两个表都有匹配的记录
inner_join(employees, departments, by = "dept_id")
```

**小结**：内连接会丢失没有匹配的记录。

## 7.4 键值连接——左连接

保留左表所有行，右表无匹配则为NA。

```{r}
# 左连接：保留左表（employees）所有行
left_join(employees, departments, by = "dept_id")
```

**小结**：左连接是最常用的连接方式，保留主表所有记录。

## 7.5 键值连接——右连接

保留右表所有行，左表无匹配则为NA。

```{r}
# 右连接：保留右表（departments）所有行
right_join(employees, departments, by = "dept_id")
```

**小结**：右连接等价于调换表顺序的左连接。

## 7.6 键值连接——全连接

保留两个表所有行。

```{r}
# 全连接：保留两个表所有行
full_join(employees, departments, by = "dept_id")
```

**小结**：全连接保留所有记录，无匹配处填充NA。

## 7.7 键值连接——半连接

只保留左表中在右表有匹配的行，不添加右表列。

```{r}
# 半连接：只返回employees中在departments有匹配的行
semi_join(employees, departments, by = "dept_id")
```

**小结**：半连接用于筛选，不添加新列。

## 7.8 键值连接——反连接

只保留左表中在右表没有匹配的行。

```{r}
# 反连接：返回employees中在departments没有匹配的行
anti_join(employees, departments, by = "dept_id")
```

**小结**：反连接常用于找出缺失的记录。

## 7.9 基于多个键的连接

使用多个列作为连接键。

```{r}
# 创建示例数据
sales1 <- data.frame(
  year = c(2023, 2023, 2024, 2024),
  quarter = c(1, 2, 1, 2),
  sales = c(100, 150, 120, 180)
)

sales2 <- data.frame(
  year = c(2023, 2023, 2024, 2024),
  quarter = c(1, 2, 1, 2),
  profit = c(20, 30, 25, 40)
)

# 基于year和quarter两个键连接
left_join(sales1, sales2, by = c("year", "quarter"))
```

**小结**：多键连接可以更精确地匹配记录。

## 7.10 模糊匹配连接

当键值不完全匹配时，可以使用模糊匹配。

```{r, eval=FALSE}
# 使用fuzzyjoin包进行模糊匹配
# 如果没有安装，先运行：install.packages("fuzzyjoin")
library(fuzzyjoin)

# 创建示例数据
company1 <- data.frame(
  name = c("阿里巴巴", "腾讯科技", "百度公司")
)

company2 <- data.frame(
  name = c("阿里巴巴集团", "腾讯", "百度"),
  stock_code = c("BABA", "0700", "BIDU")
)

# 字符串差异连接
stringdist_left_join(company1, company2, 
                     by = "name", 
                     max_dist = 3,  # 最大编辑距离
                     distance_col = "dist")
```

**小结**：`fuzzyjoin`包提供了多种模糊匹配方法，适合名称不完全一致的数据。

---

## 第七章总结

| 连接类型 | 函数 | 保留记录 |
|----------|------|----------|
| 内连接 | `inner_join()` | 两表都有匹配的 |
| 左连接 | `left_join()` | 左表全部 |
| 右连接 | `right_join()` | 右表全部 |
| 全连接 | `full_join()` | 两表全部 |
| 半连接 | `semi_join()` | 左表有匹配的 |
| 反连接 | `anti_join()` | 左表无匹配的 |

---

# 第八章：数据重塑（长宽转换）

数据重塑是数据整理的重要技能。本章介绍长宽格式转换和数据处理技巧。

## 8.1 宽表转长表

将宽格式数据转换为长格式。

```{r}
# 创建宽格式数据
wide_data <- data.frame(
  name = c("张三", "李四", "王五"),
  math = c(85, 90, 78),
  english = c(88, 85, 92),
  physics = c(90, 88, 85)
)

# 使用pivot_longer()转换为长格式
library(tidyr)

long_data <- pivot_longer(
  wide_data,
  cols = c(math, english, physics),  # 需要转换的列
  names_to = "subject",               # 新列名（存储原列名）
  values_to = "score"                 # 新列名（存储原值）
)

long_data
```

**小结**：`pivot_longer()`是`gather()`的现代替代，语法更清晰。

## 8.2 长表转宽表

将长格式数据转换为宽格式。

```{r}
# 使用pivot_wider()转换为宽格式
pivot_wider(
  long_data,
  names_from = subject,   # 列名来源
  values_from = score     # 值来源
)

# 旧版gather()和spread()函数
# gather()：宽转长
gather(wide_data, key = "subject", value = "score", math:physics)

# spread()：长转宽
spread(long_data, key = subject, value = score)
```

**小结**：`pivot_wider()`是`spread()`的现代替代，功能更强大。

## 8.3 分隔列

将一列拆分为多列。

```{r}
# 创建需要分隔的数据
split_data <- data.frame(
  id = 1:3,
  info = c("张三_25_北京", "李四_30_上海", "王五_28_广州")
)

# 使用separate()分隔列
separate(
  split_data,
  col = info,                    # 要分隔的列
  into = c("name", "age", "city"),  # 新列名
  sep = "_"                      # 分隔符
)

# 使用extract()通过正则表达式提取
extract(
  split_data,
  col = info,
  into = c("name", "age", "city"),
  regex = "(.+)_(.+)_(.+)"
)
```

**小结**：`separate()`按分隔符拆分，`extract()`用正则表达式提取。

## 8.4 合并列

将多列合并为一列。

```{r}
# 创建需要合并的数据
merge_data <- data.frame(
  name = c("张三", "李四", "王五"),
  age = c(25, 30, 28),
  city = c("北京", "上海", "广州")
)

# 使用unite()合并列
unite(
  merge_data,
  col = "info",           # 新列名
  name, age, city,        # 要合并的列
  sep = "_"               # 分隔符
)

# 删除原列（默认行为）
unite(merge_data, "info", name:city, sep = "-", remove = TRUE)
```

**小结**：`unite()`是`separate()`的逆操作，用于合并多列。

## 8.5 嵌套与取消嵌套

处理嵌套数据结构。

```{r, eval=FALSE}
# 创建嵌套数据
nested_data <- data.frame(
  group = c("A", "A", "B", "B"),
  value = c(1, 2, 3, 4)
)

# nest()将数据嵌套为列表列
nested <- nested_data %>%
  group_by(group) %>%
  nest()

# 查看嵌套结构
nested

# unnest()取消嵌套
unnest(nested, cols = c(data))
```

**小结**：嵌套数据适合分组处理和函数式编程。

---

## 第八章总结

| 操作 | 函数 | 说明 |
|------|------|------|
| 宽转长 | `pivot_longer()` | 宽格式转长格式 |
| 长转宽 | `pivot_wider()` | 长格式转宽格式 |
| 分隔列 | `separate()` | 一列拆多列 |
| 合并列 | `unite()` | 多列合一列 |
| 嵌套 | `nest()` | 创建嵌套数据 |
| 取消嵌套 | `unnest()` | 展开嵌套数据 |

---

# 第九章：字符与日期处理

字符和日期是数据分析中常见的数据类型。本章介绍字符和日期的处理方法。

## 9.1 字符去除空格

处理字符串中的多余空格。

```{r}
# 创建含有空格的字符串
text_data <- c("  hello  ", "world  ", "  R语言")

# trimws()去除首尾空格
trimws(text_data)

# stringr包提供更多字符串处理函数
library(stringr)

# str_trim()去除首尾空格
str_trim(text_data)

# str_squish()去除首尾空格并压缩内部多余空格
text_with_space <- c("hello   world", "R  语言")
str_squish(text_with_space)
```

**小结**：`trimws()`是R内置函数，`stringr`包功能更丰富。

## 9.2 字符替换

替换字符串中的内容。

```{r}
# 创建示例字符串
text <- "Hello World, Hello R"

# gsub()全局替换
gsub("Hello", "Hi", text)

# sub()只替换第一个匹配
sub("Hello", "Hi", text)

# stringr包的str_replace()
str_replace(text, "Hello", "Hi")  # 替换第一个

# str_replace_all()替换所有
str_replace_all(text, "Hello", "Hi")
```

**小结**：`gsub()`替换所有匹配，`sub()`只替换第一个。

## 9.3 字符分割

将字符串分割成多个部分。

```{r}
# 创建示例字符串
text <- "apple,banana,orange"

# str_split()分割字符串
str_split(text, ",")

# 限制分割次数
str_split(text, ",", n = 2)

# str_split_fixed()返回矩阵
str_split_fixed(text, ",", n = 3)

# separate_rows()将分割结果展开为多行
library(tidyr)
df <- data.frame(id = 1, fruits = "apple,banana,orange")
separate_rows(df, fruits, sep = ",")
```

**小结**：`str_split()`返回列表，`str_split_fixed()`返回矩阵。

## 9.4 字符提取

从字符串中提取内容。

```{r}
# 创建示例字符串
text <- c("apple123", "banana456", "orange789")

# str_extract()提取第一个匹配
str_extract(text, "[0-9]+")  # 提取数字

# str_extract_all()提取所有匹配
str_extract_all(text, "[a-z]+")  # 提取字母

# str_sub()按位置提取
str_sub(text, start = 1, end = 5)

# 负数表示从末尾开始
str_sub(text, start = -3)  # 提取最后3个字符
```

**小结**：`str_extract()`使用正则表达式，`str_sub()`按位置提取。

## 9.5 字符大小写转换

转换字符串的大小写。

```{r}
# 创建示例字符串
text <- c("Hello World", "R LANGUAGE")

# toupper()转大写
toupper(text)

# tolower()转小写
tolower(text)

# str_to_title()首字母大写
str_to_title("hello world")

# str_to_upper()和str_to_lower()
str_to_upper(text)
str_to_lower(text)
```

**小结**：R内置函数简单直接，`stringr`函数支持本地化设置。

## 9.6 字符拼接

将多个字符串连接在一起。

```{r}
# paste()和paste0()拼接字符串
paste("Hello", "World")        # 默认用空格分隔
paste("Hello", "World", sep = "_")  # 自定义分隔符
paste0("Hello", "World")       # 无分隔符

# str_c()拼接字符串
str_c("Hello", "World", sep = " ")

# 拼接向量
fruits <- c("apple", "banana", "orange")
paste(fruits, collapse = ", ")  # 将向量元素合并

# str_flatten()展平字符串向量
str_flatten(fruits, collapse = ", ")
```

**小结**：`paste()`是R内置函数，`str_c()`来自stringr包。

## 9.7 模式匹配与检测

检测字符串是否匹配模式。

```{r}
# 创建示例字符串
text <- c("apple", "banana", "orange", "grape")

# str_detect()检测是否匹配
str_detect(text, "a")  # 是否包含"a"

# grepl()检测是否匹配（R内置）
grepl("a", text)

# 返回匹配的位置
str_which(text, "a")

# 返回匹配的数量
str_count(text, "a")
```

**小结**：`str_detect()`返回逻辑向量，`str_which()`返回位置。

## 9.8 字符串长度

获取字符串的长度。

```{r}
# 创建示例字符串
text <- c("Hello", "世界", "R语言")

# nchar()获取字符数
nchar(text)

# str_length()获取字符数
str_length(text)

# str_width()获取显示宽度
str_width(text)
```

**小结**：`nchar()`是R内置函数，注意中文字符的长度计算。

## 9.9 日期格式解析

将字符串转换为日期。

```{r}
# 创建日期字符串
date_strings <- c("2024-01-15", "2024-06-20", "2024-12-31")

# as.Date()转换为日期
as.Date(date_strings)

# 指定格式
as.Date("15/01/2024", format = "%d/%m/%Y")

# lubridate包提供更便捷的函数
library(lubridate)

# ymd()解析年月日格式
ymd("2024-01-15")
ymd("20240115")
ymd("2024/01/15")

# mdy()解析月日年格式
mdy("01-15-2024")

# dmy()解析日月年格式
dmy("15-01-2024")
```

**小结**：`lubridate`包的函数更直观，能自动识别多种格式。

## 9.10 日期提取成分

从日期中提取年、月、日等成分。

```{r}
# 创建日期
date <- ymd("2024-06-15")

# 提取年份
year(date)

# 提取月份
month(date)
month(date, label = TRUE)  # 返回月份名称

# 提取日
day(date)

# 提取星期
wday(date)
wday(date, label = TRUE)  # 返回星期名称

# 提取季度
quarter(date)

# 提取一年中的第几天
yday(date)

# 提取一周中的第几天
wday(date)
```

**小结**：`lubridate`包提供了丰富的日期成分提取函数。

## 9.11 日期计算

进行日期的加减运算。

```{r}
# 创建日期
date <- ymd("2024-06-15")

# 加减天数
date + 1
date - 7

# 加减月数
date %m+% months(1)
date %m-% months(2)

# 加减年数
date + years(1)

# 计算日期差
date1 <- ymd("2024-01-01")
date2 <- ymd("2024-06-15")

# difftime()计算时间差
difftime(date2, date1, units = "days")

# 使用减号计算
date2 - date1

# 计算间隔
interval(date1, date2)

# 计算间隔的时长
interval(date1, date2) / days(1)
```

**小结**：`difftime()`计算时间差，`lubridate`提供更丰富的日期运算。

## 9.12 时间序列类基础转换

处理时间序列数据。

```{r, eval=FALSE}
# 创建时间序列数据
ts_data <- c(10, 20, 30, 40, 50, 60)

# ts()创建时间序列对象
ts_obj <- ts(ts_data, start = c(2024, 1), frequency = 12)  # 月度数据
ts_obj

# xts包提供更强大的时间序列功能
# 如果没有安装，先运行：install.packages("xts")
library(xts)

# 创建xts对象
dates <- ymd(c("2024-01-01", "2024-02-01", "2024-03-01"))
xts_obj <- xts(ts_data[1:3], order.by = dates)
xts_obj

# zoo包的基础转换
library(zoo)
zoo_obj <- zoo(ts_data[1:3], order.by = dates)
zoo_obj
```

**小结**：`ts`是R内置时间序列类，`xts`和`zoo`提供更强大的功能。

---

## 第九章总结

| 操作 | 函数 | 说明 |
|------|------|------|
| 去空格 | `trimws()`、`str_trim()` | 去除首尾空格 |
| 替换 | `gsub()`、`str_replace()` | 替换字符串 |
| 分割 | `str_split()` | 分割字符串 |
| 提取 | `str_extract()`、`str_sub()` | 提取子串 |
| 拼接 | `paste()`、`str_c()` | 连接字符串 |
| 日期解析 | `ymd()`、`as.Date()` | 字符串转日期 |
| 日期提取 | `year()`、`month()` | 提取日期成分 |
| 日期计算 | `difftime()`、`interval()` | 日期运算 |

---

# 第十章：分组与聚合操作

分组操作是数据分析的核心技能。本章介绍分组后的各种操作。

## 10.1 分组操作基础

使用`group_by()`创建分组数据。

```{r}
# 创建示例数据
group_data <- data.frame(
  department = c("销售", "技术", "销售", "技术", "财务",
                 "销售", "技术", "财务", "销售", "技术"),
  employee = c("张三", "李四", "王五", "赵六", "钱七",
               "孙八", "周九", "吴十", "郑一", "陈二"),
  salary = c(5000, 8000, 5500, 9000, 7000,
             4500, 10000, 7500, 5200, 8500)
)

# 创建分组数据框
grouped <- group_by(group_data, department)

# 查看分组信息
group_vars(grouped)
n_groups(grouped)

# 使用ungroup()取消分组
ungroup(grouped)
```

**小结**：`group_by()`创建分组，`ungroup()`取消分组。

## 10.2 分组后筛选

在组内进行筛选。

```{r}
# 筛选每个部门薪资最高的员工
group_data %>%
  group_by(department) %>%
  filter(salary == max(salary))

# 筛选薪资高于部门平均值的员工
group_data %>%
  group_by(department) %>%
  filter(salary > mean(salary))

# 筛选每个部门的前2名
group_data %>%
  group_by(department) %>%
  slice_max(salary, n = 2)
```

**小结**：分组后的筛选操作会在每个组内独立进行。

## 10.3 分组后排序

在组内进行排序。

```{r}
# 每个部门内按薪资降序排列
group_data %>%
  group_by(department) %>%
  arrange(desc(salary), .by_group = TRUE)
```

**小结**：`.by_group = TRUE`保证结果按组排列。

## 10.4 分组后计算排名

计算组内排名。

```{r}
# 计算组内薪资排名
group_data %>%
  group_by(department) %>%
  mutate(
    rank = rank(desc(salary)),           # 平均排名
    min_rank = min_rank(desc(salary)),   # 最小排名
    dense_rank = dense_rank(desc(salary)), # 紧凑排名
    row_num = row_number(desc(salary))   # 行号排名
  )
```

**小结**：不同排名方法处理并列的方式不同。

## 10.5 分组后计算比例

计算组内比例。

```{r}
# 计算薪资占部门总薪资的比例
group_data %>%
  group_by(department) %>%
  mutate(
    dept_total = sum(salary),
    salary_prop = salary / dept_total * 100
  )

# 使用prop.table()计算比例
group_data %>%
  group_by(department) %>%
  mutate(prop = prop.table(salary))
```

**小结**：组内比例常用于分析贡献度。

## 10.6 分组后计算累计值

计算组内累计值。

```{r}
# 创建时间序列数据
time_data <- data.frame(
  department = c("A", "A", "A", "B", "B", "B"),
  month = c(1, 2, 3, 1, 2, 3),
  sales = c(100, 150, 120, 80, 90, 110)
)

# 计算组内累计销售额
time_data %>%
  group_by(department) %>%
  arrange(month) %>%
  mutate(
    cum_sales = cumsum(sales),
    cum_avg = cummean(sales)
  )
```

**小结**：分组累计常用于时间序列分析。

## 10.7 分组后填充缺失值

在组内填充缺失值。

```{r}
# 创建含缺失值的分组数据
na_group_data <- data.frame(
  group = c("A", "A", "A", "B", "B", "B"),
  value = c(10, NA, 30, NA, 50, NA)
)

# 在组内前向填充
na_group_data %>%
  group_by(group) %>%
  fill(value, .direction = "down")

# 在组内双向填充
na_group_data %>%
  group_by(group) %>%
  fill(value, .direction = "downup")
```

**小结**：分组填充确保填充只在同组内进行。

## 10.8 分组后自定义函数

在分组后应用自定义函数。

```{r}
# 定义自定义函数
salary_stats <- function(x) {
  c(
    mean = mean(x),
    sd = sd(x),
    cv = sd(x) / mean(x)  # 变异系数
  )
}

# 应用自定义函数
group_data %>%
  group_by(department) %>%
  summarise(
    stats = list(salary_stats(salary))
  ) %>%
  unnest_wider(stats)

# 使用group_modify()应用函数
group_data %>%
  group_by(department) %>%
  group_modify(~ {
    .x %>%
      summarise(
        avg = mean(salary),
        max = max(salary)
      )
  })
```

**小结**：自定义函数可以实现复杂的分组计算。

---

## 第十章总结

| 操作 | 函数 | 说明 |
|------|------|------|
| 分组 | `group_by()` | 创建分组 |
| 取消分组 | `ungroup()` | 取消分组 |
| 组内筛选 | `filter()` | 组内条件筛选 |
| 组内排名 | `rank()`、`row_number()` | 组内排名 |
| 组内比例 | `prop.table()` | 组内比例 |
| 组内累计 | `cumsum()` | 组内累计 |

---

# 第十一章：数据采样与分割

数据采样和分割是机器学习中的重要步骤。本章介绍各种采样和分割方法。

## 11.1 随机抽样

从数据中随机抽取样本。

```{r}
# 创建示例数据
sample_data <- data.frame(
  id = 1:20,
  value = rnorm(20)
)

# 设置随机种子
set.seed(123)

# sample()随机抽样
indices <- sample(1:nrow(sample_data), size = 10, replace = FALSE)
sample_data[indices, ]

# 使用dplyr的slice_sample()
library(dplyr)
slice_sample(sample_data, n = 10)
slice_sample(sample_data, prop = 0.5)  # 抽取50%
```

**小结**：`sample()`是R内置函数，`slice_sample()`是dplyr的现代函数。

## 11.2 分层抽样

按比例从各组抽取样本。

```{r}
# 创建分组数据
strata_data <- data.frame(
  group = rep(c("A", "B", "C"), each = 10),
  value = rnorm(30)
)

# 分层抽样：每组抽取3个
strata_data %>%
  group_by(group) %>%
  slice_sample(n = 3)

# 分层抽样：每组抽取30%
strata_data %>%
  group_by(group) %>%
  slice_sample(prop = 0.3)
```

**小结**：分层抽样确保每个组都有代表性样本。

## 11.3 训练集/测试集划分

将数据划分为训练集和测试集。

```{r}
# 创建示例数据
ml_data <- data.frame(
  id = 1:100,
  x = rnorm(100),
  y = rnorm(100),
  label = sample(c(0, 1), 100, replace = TRUE)
)

# 方法1：随机划分
set.seed(123)
train_indices <- sample(1:nrow(ml_data), size = 0.7 * nrow(ml_data))
train_set <- ml_data[train_indices, ]
test_set <- ml_data[-train_indices, ]

# 方法2：使用caTools包
# 如果没有安装，先运行：install.packages("caTools")
library(caTools)

set.seed(123)
split <- sample.split(ml_data$label, SplitRatio = 0.7)
train_set <- subset(ml_data, split == TRUE)
test_set <- subset(ml_data, split == FALSE)

# 方法3：使用rsample包
# 如果没有安装，先运行：install.packages("rsample")
library(rsample)

set.seed(123)
data_split <- initial_split(ml_data, prop = 0.7)
train_set <- training(data_split)
test_set <- testing(data_split)
```

**小结**：`rsample`包提供了更现代的数据分割方法。

## 11.4 交叉验证折的生成

创建交叉验证数据集。

```{r}
# 使用caret包创建交叉验证折
library(caret)

set.seed(123)
folds <- createFolds(ml_data$label, k = 5)  # 5折交叉验证

# 查看每折的索引
str(folds)

# 使用rsample包
library(rsample)

set.seed(123)
cv_folds <- vfold_cv(ml_data, v = 5)  # 5折交叉验证
cv_folds

# 查看每折的训练集和测试集
cv_folds$splits[[1]]
```

**小结**：交叉验证是评估模型性能的重要方法。

## 11.5 重采样

Bootstrap重采样。

```{r}
# 使用rsample包进行bootstrap
library(rsample)

set.seed(123)
boot_samples <- bootstraps(ml_data, times = 100)  # 100次bootstrap
boot_samples

# 查看单个bootstrap样本
boot_samples$splits[[1]]
analysis(boot_samples$splits[[1]])  # bootstrap样本
assessment(boot_samples$splits[[1]])  # 未被抽中的样本（OOB）
```

**小结**：Bootstrap重采样用于估计统计量的分布。

---

## 第十一章总结

| 操作 | 函数/包 | 说明 |
|------|---------|------|
| 随机抽样 | `sample()`、`slice_sample()` | 随机抽取样本 |
| 分层抽样 | `group_by()` + `slice_sample()` | 按组抽样 |
| 数据划分 | `caTools`、`rsample` | 训练/测试集划分 |
| 交叉验证 | `createFolds()`、`vfold_cv()` | 创建CV折 |
| Bootstrap | `bootstraps()` | 重采样 |

---

# 第十二章：数据清洗实战技巧

本章介绍数据清洗的实战技巧和最佳实践。

## 12.1 管道操作在清洗中的应用

使用管道操作符使代码更清晰。

```{r}
# 创建示例数据
raw_data <- data.frame(
  id = c(1, 2, 3, 4, 5),
  name = c("张三 ", " 李四", "王五", "赵六", "钱七"),
  age = c(25, 30, NA, 35, 40),
  salary = c(5000, 6000, 7000, NA, 9000)
)

# 使用管道进行数据清洗
clean_data <- raw_data %>%
  # 去除姓名中的空格
  mutate(name = trimws(name)) %>%
  # 用均值填充缺失值
  mutate(
    age = ifelse(is.na(age), mean(age, na.rm = TRUE), age),
    salary = ifelse(is.na(salary), mean(salary, na.rm = TRUE), salary)
  ) %>%
  # 添加新列
  mutate(salary_level = ifelse(salary > 6000, "高", "低"))

clean_data

# 使用R 4.1+的原生管道符 |>
clean_data_native <- raw_data |>
  dplyr::mutate(name = trimws(name))
```

**小结**：管道操作使数据处理流程清晰可读。

## 12.2 清洗流程的自动化

封装清洗函数实现自动化。

```{r}
# 定义数据清洗函数
clean_employee_data <- function(data) {
  data %>%
    # 去除空格
    mutate(across(where(is.character), trimws)) %>%
    # 填充数值型缺失值
    mutate(across(where(is.numeric), 
                  ~ ifelse(is.na(.), mean(., na.rm = TRUE), .))) %>%
    # 删除全空的行
    filter(complete.cases(.))
}

# 应用清洗函数
clean_data <- clean_employee_data(raw_data)
clean_data
```

**小结**：封装函数可以实现清洗流程的复用。

## 12.3 处理特定数据源

处理Excel多表格数据。

```{r, eval=FALSE}
# 使用readxl包读取Excel
library(readxl)

# 读取单个工作表
data <- read_excel("data.xlsx", sheet = "Sheet1")

# 读取所有工作表
all_sheets <- excel_sheets("data.xlsx")
all_data <- lapply(all_sheets, function(sheet) {
  read_excel("data.xlsx", sheet = sheet)
})
names(all_data) <- all_sheets

# 合并所有工作表
combined_data <- bind_rows(all_data, .id = "sheet_name")
```

**小结**：`readxl`包可以方便地处理Excel文件。

## 12.4 处理大数据的内存问题

使用data.table处理大数据。

```{r, eval=FALSE}
# data.table是处理大数据的高效工具
library(data.table)

# 读取大数据
big_data <- fread("large_file.csv")

# data.table的语法
# DT[i, j, by] 表示：[行筛选, 列操作, 分组]

# 示例：按组汇总
result <- big_data[, .(mean_value = mean(value), count = .N), by = group]

# 链式操作
result <- big_data[
  value > 0,                    # 筛选行
  .(total = sum(value)),        # 计算汇总
  by = group                    # 按组
][order(-total)]                # 排序
```

**小结**：`data.table`语法高效，适合处理大数据。

## 12.5 清洗日志记录

使用tidylog包记录清洗过程。

```{r, eval=FALSE}
# tidylog包可以显示dplyr操作的结果统计
# 如果没有安装，先运行：install.packages("tidylog")
library(tidylog)

# 现在dplyr操作会显示详细统计
raw_data %>%
  filter(!is.na(age)) %>%
  select(id, name, age) %>%
  distinct()
# 会显示：filter removed 1 row, select kept 3 columns等
```

**小结**：`tidylog`包帮助追踪数据清洗过程。

## 12.6 数据验证

使用validate包验证数据质量。

```{r, eval=FALSE}
# validate包用于数据验证
# 如果没有安装，先运行：install.packages("validate")
library(validate)

# 定义验证规则
rules <- validator(
  age >= 0,                    # 年龄非负
  age <= 120,                  # 年龄上限
  salary > 0,                  # 薪资为正
  !is.na(name)                 # 姓名不能为空
)

# 执行验证
results <- confront(raw_data, rules)

# 查看验证结果
summary(results)
```

**小结**：`validate`包可以系统地检查数据质量。

## 12.7 检查数据一致性

检查数据中的冲突和矛盾。

```{r}
# 创建示例数据（包含一些不一致的记录）
check_data <- data.frame(
  id = 1:5,
  start_date = as.Date(c("2024-01-01", "2024-02-01", "2024-01-15", "2024-03-01", "2024-02-15")),
  end_date = as.Date(c("2024-01-31", "2024-01-15", "2024-02-15", "2024-03-31", "2024-02-01")),
  amount = c(100, -50, 200, 150, 300)
)

# 检查日期一致性：结束日期应该大于开始日期
invalid_records <- check_data %>%
  mutate(
    date_valid = end_date > start_date,
    amount_valid = amount >= 0
  ) %>%
  filter(!date_valid | !amount_valid)

# 显示不一致的记录
invalid_records

# 使用assertthat包进行断言检查
library(assertthat)

# 先检查是否存在问题记录，再进行断言
if (nrow(invalid_records) > 0) {
  message("发现 ", nrow(invalid_records), " 条不一致的记录，需要处理")
}

# 正确的断言方式：检查清洗后的数据
clean_check_data <- check_data %>%
  filter(end_date > start_date, amount >= 0)

# 对清洗后的数据进行断言
assert_that(nrow(clean_check_data) > 0, msg = "清洗后数据为空")
assert_that(all(clean_check_data$end_date > clean_check_data$start_date), 
            msg = "存在结束日期早于开始日期的记录")
```

**小结**：一致性检查可以发现数据中的逻辑错误。

## 12.8 最终数据输出

将清洗后的数据输出到各种格式。

```{r, eval=FALSE}
# 输出为CSV
write_csv(clean_data, "clean_data.csv")

# 输出为Excel
library(writexl)
write_xlsx(clean_data, "clean_data.xlsx")

# 输出为RDS（保留R对象结构）
write_rds(clean_data, "clean_data.rds")

# 输出为RData（可保存多个对象）
save(clean_data, raw_data, file = "data.RData")

# 写入数据库
library(DBI)
con <- dbConnect(RSQLite::SQLite(), "database.db")
dbWriteTable(con, "clean_data", clean_data)
dbDisconnect(con)
```

**小结**：根据用途选择合适的输出格式。

---

## 第十二章总结

| 技巧 | 工具 | 说明 |
|------|------|------|
| 管道操作 | `%>%`、`|>` | 流程清晰 |
| 自动化 | 自定义函数 | 复用清洗流程 |
| 大数据 | `data.table` | 高效处理 |
| 日志记录 | `tidylog` | 追踪过程 |
| 数据验证 | `validate` | 检查质量 |
| 数据输出 | `write_csv`等 | 保存结果 |

---

# 结语

恭喜你完成了R语言数据清洗与预处理的学习！数据清洗是数据分析的基础，掌握这些技能将使你的分析工作更加高效和专业。

记住数据清洗的核心原则：

1. **先探索后处理**：了解数据再动手
2. **保留原始数据**：始终备份原始数据
3. **记录清洗过程**：使用脚本和注释
4. **验证清洗结果**：检查数据质量
5. **选择合适方法**：根据数据特点选择方法
