---
title: "R语言基础教程"
author: "医学生拯救计划"
output: html_document
---

```{r setup, include=FALSE}
knitr::opts_chunk$set(echo = TRUE, message = FALSE, warning = FALSE, comment = "")
```

# 一、R 语言基础入门

## 1.1 R 语言简介

### R 是什么

R 是一种用于统计计算和图形展示的编程语言和软件环境。它由 Ross Ihaka 和 Robert Gentleman 在新西兰奥克兰大学创建，目前由 R 开发核心团队维护。

**R 的特点与优势：**

**开源免费**：R 是 GNU 项目的一部分，任何人都可以免费使用、修改和分发

**统计分析强大**：R 专为统计分析设计，拥有丰富的统计函数和模型

**可视化能力出色**：R 提供了强大的绘图功能，可创建高质量的图表

**扩展性强**：CRAN 上有超过 20000 个扩展包，覆盖各个领域

**社区活跃**：庞大的用户社区提供丰富的学习资源和技术支持

**跨平台**：支持 Windows、macOS 和 Linux 系统

### R 与 RStudio 的关系

| 项目 | R | RStudio |
|------|---|---------|
| 类型 | 编程语言 + 运行环境 | 集成开发环境（IDE） |
| 功能 | 执行 R 代码 | 提供友好的编辑、调试界面 |
| 关系 | 核心引擎 | 前端工具 |

**简单来说：R 是"引擎"，RStudio 是"驾驶舱"。** 使用 RStudio 需要先安装 R 基础环境。

---

## 1.2 安装与环境配置

### 安装 R 基础环境

1. 访问 CRAN 官网：https://cran.r-project.org/
2. 根据操作系统选择对应版本下载
3. 运行安装程序，按提示完成安装

### 安装 RStudio

1. 访问 RStudio 官网：https://posit.co/download/rstudio-desktop-download/
2. 下载 RStudio Desktop 免费版
3. 运行安装程序完成安装

### RStudio 界面介绍

RStudio 界面主要分为四个面板：

```
┌─────────────────────────────────────────────────────────┐
│                    菜单栏 / 工具栏                      │
├──────────────────────┬──────────────────────────────────┤
│                      │                                  │
│   脚本编辑器         │         环境面板                 │
│   (Source Editor)    │       (Environment)              │
│                      │                                  │
│   编写和保存代码     │     查看变量和函数               │
│                      │                                  │
├──────────────────────┼──────────────────────────────────┤
│                      │                                  │
│    控制台            │         文件面板                 │
│   (Console)          │       (Files/Plots/Packages)     │
│                      │                                  │
│   交互式执行命令     │     文件管理/图形输出/包管理     │
│                      │                                  │
└──────────────────────┴──────────────────────────────────┘
```

**各面板功能：**

**控制台（Console）**：直接输入 R 命令并立即执行

**脚本编辑器（Source Editor）**：编写、编辑和保存 R 脚本文件

**环境面板（Environment）**：显示当前工作空间中的所有变量和函数

**文件面板**：包含文件管理、图形输出、包管理、帮助文档等功能

---

## 1.3 第一个 R 程序

### 输出 "Hello, World!"

```{r}
print("Hello, World!")
```

`print()` 是 R 中最基本的输出函数，用于在控制台显示内容。

### R 作为计算器使用

R 可以直接进行数学运算：

```{r}
# 基本算术运算
3 + 5
10 - 4
6 * 7
20 / 4
2 ^ 3
```

```{r}
# 更复杂的计算
sqrt(16)
log(100)
exp(1)
abs(-10)
```

---

## 1.4 基本语法

### 注释写法

R 使用 `#` 符号进行注释，`#` 后面的内容不会被执行：

```{r}
# 这是单行注释

print("Hello")  # 行末注释

# 注释可以用来解释代码的功能
# 多行注释需要每行都加 #
```

### 语句分隔

R 语句可以用换行或分号分隔：

```{r}
# 使用换行分隔
x <- 1
y <- 2
x + y
```

```{r}
# 使用分号分隔（不推荐）
a <- 10; b <- 20; a + b
```

**推荐使用换行分隔，代码更清晰易读。**

### 大小写敏感性

R 是大小写敏感的语言：

```{r}
# Variable 和 variable 是两个不同的变量
Variable <- 100
variable <- 200

print(Variable)
print(variable)

# 内置函数也是大小写敏感的
# print() 正确，Print() 会报错
```

---

# 二、R 语言核心语法

## 2.1 变量与赋值

### 赋值操作符

R 中有多种赋值方式：

```{r}
# 使用 <- 赋值（推荐，R 风格）
x <- 10
x

# 使用 = 赋值（常见于函数参数）
y = 20
y

# 使用 -> 赋值（从左向右，较少使用）
30 -> z
z
```

**赋值操作符对比：**

| 操作符 | 方向 | 使用场景 | 推荐度 |
|--------|------|----------|--------|
| `<-` | 右向左 | 变量赋值 | 非常推荐，这是最规范化的写法
| `=` | 右向左 | 函数参数赋值 | 非常推荐，我个人很喜欢用
| `->` | 左向右 | 特殊场景 | 非特殊情况不建议使用，易引起代码混淆
### 变量命名规则

```{r}
# 合法的变量名
my_var <- 1
my.var <- 2
myVar <- 3
var1 <- 4
.var <- 5  # 以点开头

# 变量命名规则：
# 1. 可以包含字母、数字、点(.)、下划线(_)
# 2. 必须以字母或点开头（点后不能跟数字）
# 3. 不能包含空格或特殊字符
# 4. 不能使用 R 保留字（如 if, else, for, while 等）

# 不合法的变量名（会报错）：
# 1var <- 1      # 不能以数字开头
# .1var <- 1     # 点后不能跟数字
# my-var <- 1    # 不能包含减号
# my var <- 1    # 不能包含空格
```

### 查看与删除变量

```{r}
# 查看当前环境中的所有变量
ls()

# 查看以特定模式开头的变量
ls(pattern = "my")

# 删除单个变量
rm(my_var)

# 删除多个变量
rm(my.var, myVar)

# 删除所有变量
# rm(list = ls())  # 取消注释以执行
```

---

## 2.2 基本数据类型

R 中有六种基本数据类型：

### 数值型（numeric）

```{r}
# 数值型（默认为双精度浮点数）
num <- 3.14
class(num)
typeof(num)

# 数值运算
num + 10
num * 2
```

### 整型（integer）

```{r}
# 整型（需要加 L 后缀）
int_num <- 100L
class(int_num)
typeof(int_num)

# 普通数字默认是 numeric
normal_num <- 100
class(normal_num)  # numeric，不是 integer
```

### 字符型（character）

```{r}
# 字符型（字符串）
char1 <- "Hello, R!"
char2 <- '单引号也可以'

class(char1)
nchar(char1)  # 字符串长度

# 字符串操作
paste("Hello", "World")      # 拼接
paste0("A", "B", "C")        # 无分隔拼接
toupper("hello")             # 转大写
tolower("HELLO")             # 转小写
```

### 逻辑型（logical）

```{r}
# 逻辑型（布尔值）
logi_true <- TRUE
logi_false <- FALSE

class(logi_true)
typeof(logi_true)

# 逻辑值可以简写
logi_true <- T
logi_false <- F

# 逻辑运算
TRUE & FALSE   # 与
TRUE | FALSE   # 或
!TRUE          # 非

# 逻辑值可以转换为数值
as.numeric(TRUE)   # 1
as.numeric(FALSE)  # 0
```

### 复数型（complex）

```{r}
# 复数型
comp <- 3 + 2i
class(comp)

# 复数运算
comp + (1 + 1i)
comp * 2i
Re(comp)   # 实部
Im(comp)   # 虚部
Mod(comp)  # 模
```

### 原始型（raw）

```{r}
# 原始型（字节）
raw_data <- charToRaw("Hello")
class(raw_data)
raw_data

# 原始型转字符
rawToChar(raw_data)
```

### 类型判断与转换

```{r}
# 类型判断
x <- 100
is.numeric(x)
is.integer(x)
is.character(x)
is.logical(x)

# 类型转换
as.numeric("3.14")
as.character(100)
as.logical(1)
as.integer(3.7)  # 向下取整
```

---

## 2.3 基本运算符

### 算术运算符

```{r}
a <- 10
b <- 3

# 加法
a + b

# 减法
a - b

# 乘法
a * b

# 除法
a / b

# 幂运算
a ^ b
a ** b  # 等价写法

# 取模（求余数）
a %% b

# 整除（商的整数部分）
a %/% b
```

**算术运算符汇总：**

| 运算符 | 描述 | 示例 | 结果 |
|--------|------|------|------|
| `+` | 加法 | 10 + 3 | 13 |
| `-` | 减法 | 10 - 3 | 7 |
| `*` | 乘法 | 10 * 3 | 30 |
| `/` | 除法 | 10 / 3 | 3.333... |
| `^` 或 `**` | 幂运算 | 10 ^ 3 | 1000 |
| `%%` | 取模 | 10 %% 3 | 1 |
| `%/%` | 整除 | 10 %/% 3 | 3 |

### 关系运算符

```{r}
x <- 5
y <- 10

# 大于
x > y

# 小于
x < y

# 大于等于
x >= 5

# 小于等于
y <= 10

# 等于
x == 5

# 不等于
x != y
```

**关系运算符汇总：**

| 运算符 | 描述 | 示例 |
|--------|------|------|
| `>` | 大于 | `5 > 3` → TRUE |
| `<` | 小于 | `5 < 3` → FALSE |
| `>=` | 大于等于 | `5 >= 5` → TRUE |
| `<=` | 小于等于 | `5 <= 3` → FALSE |
| `==` | 等于 | `5 == 5` → TRUE |
| `!=` | 不等于 | `5 != 3` → TRUE |

### 逻辑运算符

```{r}
# 逐元素逻辑运算（可向量化）
TRUE & FALSE   # 与
TRUE | FALSE   # 或
!TRUE          # 非

# 短路逻辑运算（只返回单个值）
TRUE && FALSE  # 短路与
TRUE || FALSE  # 短路或
```

**`&` 与 `&&` 的区别：**

```{r}
# & 和 | 是向量化的，对每个元素进行运算
c(TRUE, FALSE, TRUE) & c(TRUE, TRUE, FALSE)

# && 和 || 只用于单个逻辑值（常用于 if 条件判断）
# 在新版 R 中，它们只能处理长度为 1 的向量
TRUE && FALSE
TRUE || FALSE

# 如果对向量使用 && 或 ||，只会比较第一个元素（但会警告）
# 建议仅在 if 语句中使用 && 和 ||
```

**逻辑运算符汇总：**

| 运算符 | 描述 | 类型 |
|--------|------|------|
| `&` | 逻辑与（向量化） | 逐元素 |
| `\|` | 逻辑或（向量化） | 逐元素 |
| `!` | 逻辑非 | 逐元素 |
| `&&` | 逻辑与（短路） | 仅首元素 |
| `\|\|` | 逻辑或（短路） | 仅首元素 |

### 其他运算符

```{r}
# 冒号运算符：创建序列
1:5
5:1

# %in%：判断元素是否在向量中
3 %in% 1:5
10 %in% 1:5

# %*%：矩阵乘法
mat1 <- matrix(1:4, nrow = 2)
mat2 <- matrix(5:8, nrow = 2)
mat1 %*% mat2
```

---

# 三、R 语言数据结构

## 3.1 向量（Vector）

向量是 R 中最基本的数据结构，用于存储同一类型的元素序列。

### 创建向量

```{r}
# 使用 c() 函数创建向量
vec1 <- c(1, 2, 3, 4, 5)
vec1

vec2 <- c("a", "b", "c", "d")
vec2

vec3 <- c(TRUE, FALSE, TRUE)
vec3

# 使用 seq() 创建序列向量
seq1 <- seq(1, 10, by = 2)   # 步长为2
seq1

seq2 <- seq(1, 10, length.out = 5)  # 指定长度
seq2

# 使用 rep() 创建重复向量
rep1 <- rep(1, times = 5)    # 重复5次
rep1

rep2 <- rep(1:3, times = 2)  # 整体重复
rep2

rep3 <- rep(1:3, each = 2)   # 每个元素重复
rep3
```

### 向量类型与类型转换

```{r}
# 向量只能存储同一类型的数据
mix_vec <- c(1, "two", 3)  # 自动转换为字符型
mix_vec
class(mix_vec)

# 类型转换
num_vec <- c(1, 2, 3)
as.character(num_vec)  # 转为字符型

char_vec <- c("1", "2", "3")
as.numeric(char_vec)   # 转为数值型
```

### 向量化操作

R 的核心思想是向量化操作，无需循环即可对整个向量进行运算：

```{r}
x <- c(1, 2, 3, 4, 5)
y <- c(10, 20, 30, 40, 50)

# 向量运算
x + y
x * 2
x^2
sqrt(x)

# 向量化的条件判断
x > 3
x[x > 3]  # 筛选大于3的元素
```

### 向量索引与切片

```{r}
vec <- c(10, 20, 30, 40, 50)

# 正整数索引（从1开始）
vec[1]        # 第一个元素
vec[c(1, 3)]  # 第1和第3个元素
vec[1:3]      # 第1到第3个元素

# 负整数索引（排除元素）
vec[-1]       # 排除第1个元素
vec[-c(1, 2)] # 排除第1和第2个元素

# 逻辑索引
vec[vec > 25]

# 名称索引
names(vec) <- c("a", "b", "c", "d", "e")
vec["a"]
vec[c("a", "c")]
```

**`[]` 与 `[[]]` 的区别：**

```{r}
vec <- c(a = 1, b = 2, c = 3)

# [] 返回向量（可能包含多个元素）
vec[1]       # 返回命名向量
vec[1:2]     # 可以返回多个元素

# [[]] 返回单个元素值
vec[[1]]     # 返回元素值本身
# vec[[1:2]] # 错误：只能提取单个元素
```

### 向量排序

```{r}
vec <- c(30, 10, 50, 20, 40)

# sort()：返回排序后的向量
sort(vec)           # 升序
sort(vec, decreasing = TRUE)  # 降序

# order()：返回排序后的索引位置
order(vec)          # 升序索引
vec[order(vec)]     # 等价于 sort(vec)

# rank()：返回元素的排名
rank(vec)           # 升序排名

# rev()：反转向量
rev(vec)
```

**排序函数对比：**

| 函数 | 返回值 | 用途 |
|------|--------|------|
| `sort()` | 排序后的向量 | 直接获取排序结果 |
| `order()` | 排序索引 | 用于对其他相关向量排序 |
| `rank()` | 元素排名 | 获取各元素的排名值 |
| `rev()` | 反转向量 | 逆序排列 |

---

## 3.2 矩阵（Matrix）

矩阵是二维的、存储同一类型元素的数据结构。

### 创建矩阵

```{r}
# 使用 matrix() 创建矩阵
mat <- matrix(1:12, nrow = 3, ncol = 4)
mat

# 按行填充
mat_byrow <- matrix(1:12, nrow = 3, ncol = 4, byrow = TRUE)
mat_byrow

# 带行列名
mat_named <- matrix(1:9, nrow = 3, 
                    dimnames = list(c("R1", "R2", "R3"), 
                                   c("C1", "C2", "C3")))
mat_named

# 查看矩阵属性
dim(mat)      # 维度
nrow(mat)     # 行数
ncol(mat)     # 列数
rownames(mat_named)
colnames(mat_named)
```

### 矩阵运算

```{r}
A <- matrix(1:4, nrow = 2)
B <- matrix(5:8, nrow = 2)

A
B

# 矩阵加减（对应元素）
A + B
A - B

# 矩阵与标量运算
A * 2
A / 2

# 矩阵对应元素相乘
A * B

# 矩阵乘法
A %*% B

# 转置
t(A)

# 逆矩阵（需要确保矩阵可逆）
C <- matrix(c(1, 2, 3, 4), nrow = 2)
solve(C)

# 行列式
det(C)

# 对角矩阵
diag(c(1, 2, 3))

# 单位矩阵
diag(3)
```

### 矩阵索引与子集

```{r}
mat <- matrix(1:12, nrow = 3, ncol = 4)
mat

# 单个元素：mat[行索引, 列索引]
mat[1, 2]    # 第1行第2列

# 整行
mat[1, ]     # 第1行

# 整列
mat[, 2]     # 第2列

# 子矩阵
mat[1:2, 2:3]

# 使用逻辑条件
mat[mat > 5]

# 按名称索引（如果有命名）
mat_named <- matrix(1:9, nrow = 3, 
                    dimnames = list(c("R1", "R2", "R3"), 
                                   c("C1", "C2", "C3")))
mat_named["R1", "C2"]
```

---

## 3.3 数组（Array）

数组是多维的、存储同一类型元素的数据结构，可以看作是矩阵的扩展。

### 创建多维数组

```{r}
# 创建三维数组
arr <- array(1:24, dim = c(3, 4, 2))
arr

# 带维度名称
arr_named <- array(1:24, dim = c(3, 4, 2),
                   dimnames = list(
                     c("R1", "R2", "R3"),
                     c("C1", "C2", "C3", "C4"),
                     c("Layer1", "Layer2")
                   ))
arr_named

# 查看维度
dim(arr)
length(dim(arr))  # 维度数量
```

### 数组维度与索引

```{r}
arr <- array(1:24, dim = c(3, 4, 2))

# 访问单个元素
arr[1, 2, 1]   # 第1维第1个，第2维第2个，第3维第1个

# 访问切片
arr[1, , ]     # 第1维第1个的所有元素
arr[, 2, ]     # 第2维第2个的所有元素
arr[, , 1]     # 第3维第1个的所有元素（矩阵）

# 访问子数组
arr[1:2, 1:2, 1]

# 查看数组各维度
dimnames(arr_named)
```

---

## 3.4 列表（List）

列表是 R 中最灵活的数据结构，可以存储不同类型的元素。

### 创建列表

```{r}
# 创建列表
my_list <- list(
  name = "张三",
  age = 25,
  scores = c(85, 90, 78),
  passed = TRUE
)
my_list

# 无名称列表
unnamed_list <- list(1, "two", TRUE, c(1, 2, 3))
unnamed_list

# 查看列表结构
str(my_list)

# 列表长度
length(my_list)
```

### 列表索引与操作

```{r}
my_list <- list(
  name = "张三",
  age = 25,
  scores = c(85, 90, 78),
  passed = TRUE
)

# [] 返回子列表
my_list[1]       # 返回列表
class(my_list[1])
my_list[c(1, 2)] # 返回多个元素的子列表

# [[]] 返回元素本身
my_list[[1]]     # 返回元素值
class(my_list[[1]])

# $ 按名称访问
my_list$name
my_list$scores

# 修改元素
my_list$age <- 26
my_list[["name"]] <- "李四"

# 添加新元素
my_list$gender <- "男"
my_list[[5]] <- "新元素"

# 删除元素
my_list$passed <- NULL
```

**列表索引方式对比：**

| 方式 | 返回类型 | 用途 |
|------|----------|------|
| `list[i]` | 列表 | 获取子列表 |
| `list[[i]]` | 元素本身 | 获取单个元素 |
| `list$name` | 元素本身 | 按名称获取元素 |

---

## 3.5 数据框（Data Frame）

数据框是 R 中最常用的数据结构，类似于 Excel 表格，每列可以是不同类型。

### 创建数据框

```{r}
# 创建数据框
df <- data.frame(
  name = c("张三", "李四", "王五"),
  age = c(25, 30, 28),
  score = c(85.5, 90.0, 78.5),
  passed = c(TRUE, TRUE, FALSE)
)
df

# 查看数据框结构
str(df)

# 查看维度
dim(df)
nrow(df)
ncol(df)

# 查看列名和行名
names(df)
colnames(df)
rownames(df)

# 查看前几行和后几行
head(df, 2)
tail(df, 1)
```

### 数据框的基本操作

```{r}
df <- data.frame(
  name = c("张三", "李四", "王五"),
  age = c(25, 30, 28),
  score = c(85.5, 90.0, 78.5)
)

# 列索引
df$name          # 使用 $
df[, "name"]     # 使用列名
df[, 1]          # 使用列索引
df[["name"]]     # 使用 [[]]

# 行索引
df[1, ]          # 第1行
df[1:2, ]        # 第1-2行

# 单元格索引
df[1, 2]         # 第1行第2列
df[1, "age"]     # 使用行列名

# 条件筛选
df[df$age > 26, ]
df[df$score > 80, c("name", "score")]

# 添加列
df$gender <- c("男", "男", "女")
df[, "grade"] <- c("A", "A", "B")
df

# 添加行
new_row <- data.frame(name = "赵六", age = 22, score = 88, gender = "男", grade = "A")
df <- rbind(df, new_row)
df

# 删除列
df$grade <- NULL

# 删除行
df <- df[-4, ]
```

### 数据框合并

```{r}
df1 <- data.frame(id = 1:3, name = c("张三", "李四", "王五"))
df2 <- data.frame(id = 2:4, score = c(85, 90, 78))

# 按列合并（列数增加）
cbind(df1, extra = c("A", "B", "C"))

# 按行合并（行数增加）
df3 <- data.frame(id = 4:5, name = c("赵六", "钱七"))
rbind(df1, df3)

# merge 合并（类似 SQL join）
merge(df1, df2, by = "id", all = TRUE)      # 全连接
merge(df1, df2, by = "id", all.x = TRUE)    # 左连接
merge(df1, df2, by = "id", all.y = TRUE)    # 右连接
merge(df1, df2, by = "id")                  # 内连接
```

### 数据框与 tibble 的区别

```{r, message=TRUE}
# 安装并加载 tibble 包（如果未安装）
# install.packages("tibble")
library(tibble)

# 创建 tibble
tbl <- tibble(
  name = c("张三", "李四", "王五"),
  age = c(25, 30, 28),
  score = c(85.5, 90.0, 78.5)
)
tbl
```

**数据框与 tibble 的主要区别：**

| 特性 | data.frame | tibble |
|------|------------|--------|
| 打印显示 | 显示全部内容 | 显示前10行，列类型 |
| 列名处理 | 自动简化 | 保留原始名称 |
| 字符串处理 | 自动转为因子 | 保持字符型 |
| 子集提取 | 简化返回 | 不简化，保持类型 |
| 兼容性 | 基础 R | tidyverse 生态 |

```{r}
# tibble 的特点展示
# 创建包含特殊列名的 tibble
tbl_special <- tibble(
  `column name` = 1:3,    # 列名包含空格
  `2024` = c("a", "b", "c")  # 列名以数字开头
)
tbl_special

# tibble 不会简化子集
df_test <- data.frame(a = 1:3)
tbl_test <- tibble(a = 1:3)

class(df_test[, "a"])   # data.frame 会简化为向量
class(tbl_test[, "a"])  # tibble 保持为 tibble
```

---

## 3.6 因子（Factor）

因子用于存储分类数据，是 R 中处理分类变量的重要数据结构。

### 创建因子

```{r}
# 创建因子
gender <- factor(c("男", "女", "男", "男", "女"))
gender

# 查看因子属性
class(gender)
levels(gender)    # 因子水平
nlevels(gender)   # 水平数量

# 指定水平顺序
size <- factor(c("S", "M", "L", "M", "S"), 
               levels = c("S", "M", "L"))
size
levels(size)
```

### 有序因子与无序因子

```{r}
# 无序因子（默认）
color <- factor(c("红", "绿", "蓝", "红"))
color

# 有序因子
quality <- factor(c("差", "中", "好", "优"), 
                  levels = c("差", "中", "好", "优"),
                  ordered = TRUE)
quality

# 有序因子可以比较
quality[1] < quality[3]

# 无序因子不能比较（会报错）
# color[1] < color[2]
```

### 因子水平操作

```{r}
# 创建因子
fruit <- factor(c("苹果", "香蕉", "苹果", "橙子"))
fruit

# 查看水平
levels(fruit)

# 添加新水平
levels(fruit) <- c(levels(fruit), "葡萄")
levels(fruit)

# 重新排列水平
fruit <- factor(fruit, levels = c("香蕉", "苹果", "橙子", "葡萄"))
levels(fruit)

# 合并水平
fruit <- factor(fruit, levels = c("苹果", "香蕉", "橙子", "葡萄"),
                labels = c("苹果类", "香蕉类", "柑橘类", "葡萄类"))
fruit

# 删除未使用的水平
fruit <- droplevels(fruit)
levels(fruit)

# 因子与数值转换
num_factor <- factor(c(1, 2, 1, 3))
as.numeric(num_factor)           # 返回水平编码
as.numeric(as.character(num_factor))  # 返回实际数值

# 统计各水平频数
table(fruit)
```

---

## 3.7 时间序列（ts）

时间序列对象用于存储和操作时间序列数据。

### 创建时间序列对象

```{r}
# 创建简单时间序列
sales <- c(100, 120, 115, 130, 125, 140, 135, 150, 145, 160, 155, 170)
ts_sales <- ts(sales, start = c(2023, 1), frequency = 12)
ts_sales

# 查看时间序列属性
start(ts_sales)
end(ts_sales)
frequency(ts_sales)
time(ts_sales)

# 创建季度数据
quarterly_data <- c(100, 120, 130, 110, 115, 135, 145, 125)
ts_quarterly <- ts(quarterly_data, start = 2022, frequency = 4)
ts_quarterly

# 创建年度数据
yearly_data <- c(1000, 1200, 1150, 1300, 1250)
ts_yearly <- ts(yearly_data, start = 2019)
ts_yearly
```

### 时间序列基本操作

```{r}
ts_sales <- ts(c(100, 120, 115, 130, 125, 140), 
               start = c(2023, 1), frequency = 12)

# 索引
ts_sales[1]      # 第一个值
ts_sales[1:3]    # 前三个值

# 窗口函数：提取子序列
window(ts_sales, start = c(2023, 2), end = c(2023, 4))

# 时间序列聚合
aggregate(ts_sales, nfrequency = 4, FUN = mean)  # 转为季度数据

# 差分
diff(ts_sales)

# 滞后
lag(ts_sales, k = 1)
```

### 时间序列扩展包

R 有多个强大的时间序列扩展包：

```{r, eval=FALSE}
# tsibble 包（tidyverse 风格的时间序列）
# install.packages("tsibble")
library(tsibble)

# 创建 tsibble
tsibble_data <- tibble(
  date = seq(as.Date("2023-01-01"), by = "month", length.out = 12),
  value = c(100, 120, 115, 130, 125, 140, 135, 150, 145, 160, 155, 170)
) %>%
  as_tsibble(index = date)

# xts 包（扩展时间序列）
# install.packages("xts")
library(xts)

dates <- seq(as.Date("2023-01-01"), by = "day", length.out = 10)
values <- 1:10
xts_obj <- xts(values, order.by = dates)

# zoo 包（不规则时间序列）
# install.packages("zoo")
library(zoo)

zoo_obj <- zoo(values, dates)
```

**时间序列包对比：**

| 包名 | 特点 | 适用场景 |
|------|------|----------|
| `ts` (基础) | R 内置，功能基础 | 规则时间序列 |
| `tsibble` | tidyverse 风格 | 数据分析流程 |
| `xts` | 高性能，功能丰富 | 金融数据分析 |
| `zoo` | 支持不规则时间 | 复杂时间索引 |
---
# 总结
本教程涵盖了 R 语言的基础知识，包括：
1. **基础入门**：R 语言简介、安装配置、第一个程序、基本语法
2. **核心语法**：变量赋值、数据类型、运算符
3. **数据结构**：向量、矩阵、数组、列表、数据框、因子、时间序列

记得在R studio中使用`?function``help(function)`查看帮助文档